---
title: "As algas mudam a concentração de fosfato?"
subtitle: "Prática em R"
author:
  - "Prof. Fabio Cop (*fcferreira@unifesp.br*)"
  - "Instituto do Mar - Unifesp"
date: today
lang: pt-BR
language:
  title-block-author-single: ""
  title-block-author-plural: ""
format:
  html:
    toc: true
    toc-title: "Conteúdo"
    toc-depth: 2
    code-tools: true
---

# Um experimento em mesocosmos

Um experimento investigou como a presença de algas afeta a concentração de nutrientes na água.
Tanques experimentais receberam ou não algas, e a concentração de três nutrientes foi medida em
cada um.

Nesta prática comparamos dois grupos com dados reais, do começo ao fim: contar as unidades
experimentais, olhar os dados, aplicar o teste, ler o intervalo de confiança e, por último, fazer
a pergunta que quase ninguém faz: **este experimento seria capaz de detectar um efeito, se ele
existisse?**

```{r}
library(tidyverse)
theme_set(theme_bw(base_size = 12))
```

# Vamos abrir os dados

```{r}
url <- "https://raw.githubusercontent.com/FCopf/datasets/refs/heads/main/zuur-2009-data-sets/Biodiversity.txt"

biodiv <- read_tsv(url, show_col_types = FALSE)

glimpse(biodiv)
```

`MU` identifica o mesocosmo, `Treatment` indica a presença de algas, `Nutrient` o nutriente medido
e `Concentration` a concentração observada.

# Quantas unidades experimentais existem?

Antes de qualquer teste, a pergunta obrigatória: quantas vezes o tratamento foi de fato aplicado?

```{r}
nrow(biodiv)
n_distinct(biodiv$MU)
```

São 108 linhas, mas apenas 36 mesocosmos. Cada mesocosmo foi medido três vezes.

```{r}
biodiv |> count(MU) |> count(n, name = "quantos_mesocosmos")
```

As três medidas de um mesmo mesocosmo são subamostras: descrevem bem aquele mesocosmo, mas não são
repetições independentes do tratamento. A unidade experimental é o **mesocosmo**, e é a ele que
reduzimos os dados antes de analisar.

```{r}
mesocosmos <- biodiv |>
  group_by(MU, Treatment, Nutrient) |>
  summarise(concentracao = mean(Concentration), .groups = "drop")

mesocosmos |> count(Treatment, Nutrient)
```

Trinta e seis unidades, seis em cada combinação de tratamento e nutriente.

# Como ficam os dois grupos?

Vamos começar por um nutriente só:

```{r}
fosfato <- mesocosmos |> filter(Nutrient == "PO3")

fosfato |>
  group_by(Treatment) |>
  summarise(
    n = n(),
    media = mean(concentracao),
    desvio = sd(concentracao)
  )
```

```{r}
#| label: fig-fosfato-grupos
#| fig-cap: "Concentração de fosfato nos mesocosmos com e sem algas. Cada ponto é um mesocosmo."
#| fig-height: 3.4

ggplot(fosfato, aes(x = Treatment, y = concentracao)) +
  geom_boxplot(outlier.shape = NA) +
  geom_jitter(width = 0.12, size = 2.5, alpha = 0.7, colour = "#0072B2") +
  labs(x = "Tratamento", y = "Concentração de fosfato")
```

::: {.callout-tip appearance="minimal" title="Observe"}
As duas nuvens de pontos se sobrepõem? A diferença entre elas parece grande em relação ao
espalhamento dentro de cada grupo?

Responda **antes** de rodar o teste. Comparar a sua impressão com o resultado é uma boa forma de
calibrar a leitura de gráficos.
:::

# O teste t

Comparar duas médias é uma operação tão frequente que existe uma função pronta para ela. Em vez de
simular a distribuição nula, `t.test()` chega ao mesmo lugar por um caminho matemático:

```{r}
teste <- t.test(concentracao ~ Treatment, data = fosfato)

teste
```

A saída traz, em ordem: a estatística `t`, os graus de liberdade, o valor de p, o intervalo de
confiança de 95% para a diferença entre as médias e as duas médias.

A fórmula `concentracao ~ Treatment` lê-se "concentração **em função de** tratamento", a mesma
notação que usaremos em todos os modelos daqui em diante.

```{r}
teste$conf.int
```

::: {.callout-tip appearance="minimal" title="Interprete"}
O intervalo de confiança costuma ser mais informativo que o valor de p, porque está na unidade da
resposta: ele diz **de quanto** é a diferença, com que incerteza.

Escreva uma frase de conclusão que use o intervalo, não apenas o "significativo". Repare também no
que o intervalo **exclui**: valores fora dele são pouco compatíveis com o que foi observado.
:::

# Os pressupostos se sustentam?

O teste t supõe que os valores de cada grupo se distribuem de forma aproximadamente simétrica em
torno da média. Com poucas unidades, o jeito mais honesto de verificar isso é olhar.

```{r}
#| label: fig-fosfato-pressupostos
#| fig-cap: "Distribuição dos valores dentro de cada grupo."
#| fig-height: 3

ggplot(fosfato, aes(x = concentracao)) +
  geom_dotplot(binwidth = 0.1, fill = "#0072B2", colour = "white") +
  facet_wrap(~ Treatment) +
  labs(x = "Concentração de fosfato", y = NULL) +
  scale_y_continuous(breaks = NULL)
```

Compare também os desvios-padrão dos dois grupos na tabela anterior. Se um for muito maior que o
outro, a versão do teste que o R usa por padrão (`Welch`) já lida com isso: repare que os graus
de liberdade não são inteiros.

# Este experimento enxergaria um efeito?

Seis mesocosmos por grupo é pouco. Vale medir o quanto esse tamanho limita o que o experimento
consegue detectar, e para isso simulamos experimentos em que o efeito **existe** e contamos quantas
vezes ele é detectado.

O tamanho do efeito é expresso em desvios-padrão, para não depender da escala do nutriente: um
efeito de `1` significa "uma diferença do tamanho da variação entre mesocosmos".

```{r}
poder_para <- function(n_por_grupo, efeito, repeticoes = 1000) {
  mean(replicate(repeticoes, {
    sem_algas <- rnorm(n_por_grupo, mean = 0, sd = 1)
    com_algas <- rnorm(n_por_grupo, mean = efeito, sd = 1)
    t.test(sem_algas, com_algas)$p.value < 0.05
  }))
}

poder_para(n_por_grupo = 6, efeito = 1)
```

A função devolve a proporção de experimentos em que o efeito foi detectado. Agora vamos percorrer
vários tamanhos de experimento e vários tamanhos de efeito:

```{r}
cenarios <- expand_grid(
  n_por_grupo = c(6, 12, 20, 40),
  efeito = c(0.5, 1, 1.5)
) |>
  mutate(poder = map2_dbl(n_por_grupo, efeito, poder_para))

cenarios
```

```{r}
#| label: fig-fosfato-poder
#| fig-cap: "Proporção de experimentos que detectam o efeito, por tamanho de experimento e tamanho de efeito. A linha tracejada marca 80%, um alvo usual no planejamento."
#| fig-height: 3.4

ggplot(cenarios, aes(x = n_por_grupo, y = poder, colour = factor(efeito))) +
  geom_hline(yintercept = 0.8, linetype = "dashed", colour = "grey40") +
  geom_line(linewidth = 0.9) +
  geom_point(size = 2.4) +
  scale_colour_manual(values = c("0.5" = "#0072B2", "1" = "#D55E00", "1.5" = "#009E73")) +
  labs(
    x = "Mesocosmos por grupo",
    y = "Proporção de experimentos que detectam o efeito",
    colour = "Efeito (em desvios-padrão)"
  )
```

::: {.callout-tip appearance="minimal" title="Interprete"}
Olhe a coluna dos 6 mesocosmos por grupo, que é o tamanho real deste experimento.

Um efeito de meio desvio-padrão passaria despercebido na maioria das vezes. Um efeito grande, de
1,5 desvio-padrão, seria detectado com frequência razoável.

Isso muda a leitura de um resultado não significativo: ele não diz que as algas não fazem nada, diz
que este experimento só teria enxergado efeitos grandes.
:::

::: {.callout-warning appearance="minimal" title="O tamanho do efeito é escolhido, não observado"}
Repare que em nenhum momento usamos a diferença que apareceu nos dados para calcular essas
proporções.

Calcular o poder a partir do efeito observado apenas reescreve o valor de p em outra escala.
O cálculo útil é feito **antes** de coletar, com o efeito que seria biologicamente relevante
detectar.
:::

::: {.callout-tip appearance="minimal" title="Explore"}
Refaça a análise trocando `PO3` por `NH4` ou `NO3` no `filter()`.

A conclusão sobre o efeito das algas é a mesma para os três nutrientes? Guarde a resposta: ela
volta mais adiante na unidade curricular.
:::

# Entrega

::: {.callout-important appearance="minimal" title="Entregue"}
Um script `pr-dois-grupos.R` que rode em sessão nova e contenha:

1. a importação dos dados e a redução às 36 unidades experimentais, com a contagem que justifica
   essa redução;
2. o gráfico do fosfato, o teste t e o gráfico de verificação dos pressupostos;
3. a tabela e o gráfico de poder para os quatro tamanhos de experimento;
4. em comentários, quatro a cinco frases contendo: uma conclusão sobre o efeito das algas escrita
   com o intervalo de confiança, uma explicação de **por que as 108 linhas não podem ser usadas
   diretamente no teste**, e uma frase sobre qual tamanho de efeito este experimento conseguiria
   detectar.
:::

# Para saber mais

- [Comparando médias: teste t de Student](https://fcopf.github.io/mead/content/teste-hipoteses/teste-t.html){target="_blank"} (MEAD)
