---
title: "Uma reta para dados costeiros"
subtitle: "Prática em R 09"
author:
  - "Prof. Fabio Cop (*fcferreira@unifesp.br*)"
  - "Instituto do Mar - Unifesp"
date: today
lang: pt-BR
language:
  title-block-author-single: ""
  title-block-author-plural: ""
format:
  html:
    toc: true
    toc-title: "Conteúdo"
    toc-depth: 2
    code-tools: true
---

# Objetivo desta prática

A [leitura desta semana](../pre-reading/pread-relacao-linear.qmd) apresentou a reta como **processo gerador**: uma parte sistemática, $\beta_0 + \beta_1 X$, mais uma variação em torno dela.

Hoje você vai usar esse processo nos dois sentidos. Primeiro no sentido fácil: você escolhe $\beta_0$, $\beta_1$ e o tamanho da variação, gera os dados e vê o que `lm()` consegue recuperar — sabendo a resposta, dá para julgar a estimativa. Depois no sentido difícil: dados reais de moluscos, em que os parâmetros são desconhecidos e a única forma de julgar o ajuste é olhar os resíduos.

O objetivo em R é ajustar modelos com `lm()`, ler `confint()` e escrever um gráfico de diagnóstico sem receber o código pronto.

::: {.callout-note appearance="minimal" title="Como a hora será usada"}
- **5 min** abrir o RStudio, criar o script e ler a proposta;
- **40 a 45 min** percorrer as seções guiadas e fazer o bloco *Sua vez*;
- **10 a 15 min** escrever as respostas, rodar o script do início ao fim e enviar.
:::

# Preparação

Crie um script `pr-regressao.R` com o cabeçalho de identificação e comece por:

```{r}
library(tidyverse)
theme_set(theme_bw(base_size = 12))
```

# Uma reta que você escreve

Vamos inventar uma população de moluscos em que a biomassa cresce linearmente com o comprimento da concha. Os três parâmetros do processo gerador ficam explícitos:

```{r}
beta0 <- -0.8     # intercepto
beta1 <- 0.09     # quanto a biomassa esperada cresce por milímetro
sigma <- 0.2      # variação em torno da reta
n <- 60

moluscos_sim <- tibble(
  comprimento = runif(n, min = 14, max = 30),
  biomassa = beta0 + beta1 * comprimento + rnorm(n, mean = 0, sd = sigma)
)
```

`runif()` sorteia comprimentos espalhados entre 14 e 30 mm; a segunda linha calcula o centro previsto pela reta e soma a variação individual.

```{r}
#| label: fig-regressao-simulado
#| fig-cap: "Sessenta moluscos gerados por uma reta conhecida. A linha preta é a reta verdadeira, e não a estimada."
#| fig-height: 3.4

ggplot(moluscos_sim, aes(x = comprimento, y = biomassa)) +
  geom_point(alpha = 0.6, colour = "#0072B2") +
  geom_abline(intercept = beta0, slope = beta1, linewidth = 0.9) +
  labs(x = "Comprimento da concha (mm)", y = "Biomassa (g)")
```

Nenhum ponto cai exatamente sobre a reta: ela descreve o **centro** da resposta, não as observações.

Agora o caminho de volta. `lm()` estima os coeficientes a partir dos dados, sem saber quais foram os valores usados para gerá-los:

```{r}
modelo_sim <- lm(biomassa ~ comprimento, data = moluscos_sim)

coef(modelo_sim)
confint(modelo_sim)
```

::: {.callout-tip appearance="minimal" title="Observe"}
Compare o valor estimado para `comprimento` com o `beta1` que **você** escreveu. Eles não são iguais: o primeiro é uma estimativa obtida de 60 moluscos sorteados; o segundo é o parâmetro do processo.

Olhe agora a linha `comprimento` de `confint()`. O intervalo contém o valor verdadeiro?
:::

O gráfico de resíduos é a ferramenta mais barata de toda a modelagem. Como aqui os dados foram gerados por uma reta de verdade, ele mostra o aspecto que um ajuste **adequado** produz:

```{r}
#| label: fig-regressao-residuos-sim
#| fig-cap: "Resíduos do modelo ajustado aos dados simulados, em função dos valores ajustados."
#| fig-height: 3.2

diagnostico_sim <- tibble(
  ajustado = fitted(modelo_sim),
  residuo = residuals(modelo_sim)
)

ggplot(diagnostico_sim, aes(x = ajustado, y = residuo)) +
  geom_hline(yintercept = 0, linewidth = 0.6) +
  geom_point(alpha = 0.6, colour = "#D55E00") +
  labs(x = "Biomassa ajustada (g)", y = "Resíduo (g)")
```

Uma nuvem sem padrão, com espalhamento parecido da esquerda para a direita. Guarde esta imagem: é contra ela que você vai comparar o próximo gráfico.

# Sua vez, parte 1: parâmetro e estimativa

::: {.callout-tip appearance="minimal" title="Preveja e conte"}
Execute o bloco da simulação, o `lm()` e o `confint()` **três vezes seguidas**, anotando a cada vez a inclinação estimada e se o intervalo conteve o seu `beta1`.

Antes de começar, escreva no script: em quantas das três você espera que o intervalo contenha o valor verdadeiro?
:::

::: {.callout-tip appearance="minimal" title="Escolha um parâmetro e mude"}
Agora escolha **um** dos três parâmetros do processo (`beta1`, `sigma` ou `n`), mude o seu valor e repita o ajuste.

Registre no script o parâmetro escolhido, o valor antigo, o novo e a **largura** do intervalo de confiança da inclinação antes e depois. A largura é `upr - lwr` na linha `comprimento`.
:::

# Os dados reais: moluscos de abril

```{r}
url <- "https://raw.githubusercontent.com/FCopf/datasets/refs/heads/main/zuur-2009-data-sets/Clams.txt"

moluscos <- read_tsv(url, show_col_types = FALSE)

abril <- moluscos |> filter(MONTH == 4)

nrow(abril)
```

As colunas que interessam são `LENGTH` (comprimento da concha, em mm) e `AFD` (biomassa livre de cinzas, em gramas); `MONTH` indica o mês de coleta.

Relações entre tamanho e massa em organismos raramente são retas: a massa acompanha o volume, que cresce com uma **potência** do comprimento. Tomar o logaritmo dos dois lados transforma essa relação em uma reta.

```{r}
abril <- abril |>
  mutate(log_comprimento = log(LENGTH), log_biomassa = log(AFD))
```

```{r}
#| label: fig-regressao-log
#| fig-cap: "Biomassa e comprimento na escala logarítmica, com a reta ajustada."
#| fig-height: 3.4

ggplot(abril, aes(x = log_comprimento, y = log_biomassa)) +
  geom_point(alpha = 0.6, colour = "#0072B2") +
  geom_smooth(method = "lm", se = FALSE, colour = "black", linewidth = 0.8) +
  labs(x = "log do comprimento (mm)", y = "log da biomassa (g)")
```

::: {.callout-tip appearance="minimal" title="Preveja"}
Massa acompanha volume, e volume cresce com o **cubo** de uma dimensão linear.

Antes de ajustar, escreva no script que valor você espera para a inclinação nesta escala.
:::

```{r}
modelo_log <- lm(log_biomassa ~ log_comprimento, data = abril)

summary(modelo_log)
confint(modelo_log)
```

Na escala logarítmica, a inclinação tem leitura direta: ela é o **expoente** da relação entre comprimento e biomassa. Compare-a com a sua previsão.

::: {.callout-tip appearance="minimal" title="Agora é com você"}
Escreva o gráfico de resíduos de `modelo_log`, seguindo a estrutura usada nos dados simulados: `fitted()` e `residuals()` dentro de um `tibble()`, depois o `ggplot()` com `geom_hline()` e `geom_point()`. Troque os rótulos dos eixos para a escala logarítmica.

Compare-o com o gráfico dos dados simulados. Procure duas coisas: **curvatura** (os pontos desenham um arco?) e **funil** (o espalhamento cresce da esquerda para a direita?).
:::

# Sua vez, parte 2: o mesmo molusco em outro mês

O conjunto tem seis meses de coleta, com números de indivíduos bem diferentes:

```{r}
moluscos |> count(MONTH)
```

::: {.callout-tip appearance="minimal" title="Escolha"}
Escolha **um** segundo mês com pelo menos 20 indivíduos e registre a escolha no script. Refaça para ele o ajuste na escala logarítmica e obtenha `confint()`.

Antes de comparar as inclinações, execute também `range()` do comprimento observado nesse mês:

```r
range(____$LENGTH)
```

Uma inclinação estimada sobre uma faixa estreita de comprimentos é muito menos confiável do que uma estimada sobre uma faixa ampla, mesmo quando o número de indivíduos é parecido.
:::

::: {.callout-tip appearance="minimal" title="Decida"}
Com os dois intervalos de confiança em mãos, decida: os dados distinguem os dois meses quanto ao expoente, ou os intervalos se cobrem folgadamente?

Lembre da leitura: duas estimativas diferentes no sentido aritmético não são necessariamente diferentes no sentido estatístico.
:::

# Entrega

Salve o script `pr-regressao.R` com o cabeçalho preenchido. Antes de enviar, reinicie o R (*Session → Restart R*) e execute o script inteiro uma vez. As respostas escritas vão no próprio script, como comentários iniciados por `#`.

::: {.callout-important appearance="minimal" title="Entregue"}
1. **o seu processo gerador**: os três parâmetros, o gráfico e, das três repetições, quantas vezes o intervalo conteve o seu `beta1` — com a previsão registrada antes;
2. **o parâmetro que você mudou**, com as duas larguras do intervalo da inclinação, antes e depois;
3. o ajuste log-log de abril, com a previsão sobre a inclinação registrada antes, e o **gráfico de resíduos escrito por você**;
4. **o segundo mês escolhido**: a inclinação, o intervalo de confiança e a faixa de comprimentos observada;
5. em comentários, 3 a 4 frases respondendo, **com os seus números**: os dois meses têm o mesmo expoente? O que a faixa de comprimentos do seu mês permite ou impede afirmar? E o que o gráfico de resíduos mostrou que o $R^2$ sozinho não mostraria?
:::

::: {.callout-tip appearance="minimal" title="O que será avaliado"}
- [ ] o script roda em sessão nova, do início ao fim, sem erro;
- [ ] as previsões aparecem **antes** dos resultados correspondentes;
- [ ] o parâmetro alterado no item 2 está identificado, com as duas larguras;
- [ ] o gráfico de resíduos do item 3 foi escrito por você e tem eixos com nome;
- [ ] a escolha do segundo mês está registrada, com `n` e faixa de comprimentos;
- [ ] a comparação entre meses usa os **intervalos**, e não apenas os dois números estimados.
:::

::: {.callout-tip appearance="minimal" title="Leitura adicional"}
- [Regressão linear simples](https://fcopf.github.io/mead/content/regressao-linear/regressao-linear-simples.html){target="_blank"} (MEAD) — procure a seção sobre o erro padrão da inclinação, para entender por que uma faixa estreita de $X$ produz um intervalo largo.
- [Funções de potência](https://fcopf.github.io/mead/content/funcoes-modelos/funcoes-potencia.html){target="_blank"} (MEAD) — para rever por que o logaritmo transforma $Y = aX^b$ em uma reta.
:::
