---
title: "A amostra representa a praia?"
subtitle: "Prática em R"
author:
  - "Prof. Fabio Cop (*fcferreira@unifesp.br*)"
  - "Instituto do Mar - Unifesp"
date: today
lang: pt-BR
language:
  title-block-author-single: ""
  title-block-author-plural: ""
format:
  html:
    toc: true
    toc-title: "Conteúdo"
    toc-depth: 2
    code-tools: true
---

# Nove praias, 45 estações

Um levantamento no litoral holandês registrou, em cada estação de amostragem, quantas espécies de
invertebrados foram encontradas e a altura da estação em relação ao nível médio da maré. As
estações se distribuem por nove praias.

A pergunta desta prática é a mais básica de qualquer levantamento: **o que essas 45 estações
permitem dizer sobre a região, e o que não permitem?**

```{r}
library(tidyverse)
theme_set(theme_bw(base_size = 12))
```

# Vamos abrir os dados

Os dados estão em um arquivo de texto separado por tabulações, disponível na internet. Guardamos
o endereço em um objeto e passamos para `read_tsv()`:

```{r}
url <- "https://raw.githubusercontent.com/FCopf/datasets/refs/heads/main/zuur-2009-data-sets/RIKZ.txt"

rikz <- read_tsv(url, show_col_types = FALSE)

glimpse(rikz)
```

São 45 linhas e 5 colunas:

- `Sample`: identificador da estação;
- `Richness`: número de espécies encontradas;
- `Exposure`: índice de exposição da praia às ondas;
- `NAP`: altura da estação em relação à maré, em metros (valores negativos ficam abaixo do nível médio);
- `Beach`: identificador da praia.

::: {.callout-tip appearance="minimal" title="Observe"}
Cada linha é uma **estação**, não uma praia. As 45 linhas descrevem 45 pedaços de costa, e nove
praias aparecem repetidas várias vezes cada uma.
:::

# Como os dados estão distribuídos entre as praias?

Antes de calcular qualquer média, vale conferir se o esforço de coleta foi o mesmo em toda parte.

```{r}
rikz |> count(Beach)
```

Cinco estações por praia, nas nove praias. Um levantamento equilibrado, o que nem sempre acontece.

# Qual é a riqueza típica da região?

```{r}
rikz |>
  summarise(
    n = n(),
    media = mean(Richness),
    desvio = sd(Richness),
    minimo = min(Richness),
    maximo = max(Richness)
  )
```

A média fica em torno de 5 espécies, mas o intervalo entre mínimo e máximo é enorme. Um único
número esconde isso.

```{r}
#| label: fig-amostragem-histograma
#| fig-cap: "Distribuição do número de espécies nas 45 estações."
#| fig-height: 3.2

ggplot(rikz, aes(x = Richness)) +
  geom_histogram(binwidth = 2, fill = "#0072B2", colour = "white") +
  labs(x = "Número de espécies", y = "Número de estações")
```

::: {.callout-tip appearance="minimal" title="Observe"}
A distribuição é assimétrica: muitas estações com poucas espécies e algumas com muitas. Quando a
distribuição é assim, a média fica puxada para cima pelos valores altos e deixa de representar bem
"a estação típica".
:::

# As praias são todas parecidas?

```{r}
resumo_praias <- rikz |>
  group_by(Beach) |>
  summarise(
    media = mean(Richness),
    desvio = sd(Richness)
  )

resumo_praias
```

```{r}
#| label: fig-amostragem-praias
#| fig-cap: "Riqueza de espécies por praia. Cada ponto é uma estação."
#| fig-height: 3.4

ggplot(rikz, aes(x = factor(Beach), y = Richness)) +
  geom_boxplot(outlier.shape = NA) +
  geom_jitter(width = 0.15, alpha = 0.6, colour = "#0072B2") +
  labs(x = "Praia", y = "Número de espécies")
```

::: {.callout-tip appearance="minimal" title="Interprete"}
As praias não são intercambiáveis: algumas concentram estações pobres, outras estações ricas.

Isso tem uma consequência prática imediata. Uma amostra que caísse por acaso só em praias ricas
produziria uma estimativa alta para a região inteira, sem que ninguém tivesse errado nada.
:::

# E se tivéssemos medido só uma parte?

Vamos testar essa ideia. A função `slice_sample()` sorteia linhas de uma tabela. Aqui pegamos 10
das 45 estações, como se o orçamento só permitisse isso:

```{r}
primeira_amostra <- rikz |> slice_sample(n = 10)
media_primeira <- mean(primeira_amostra$Richness)

media_primeira
```

Compare com a média das 45 estações calculada acima. Agora sorteie outra amostra de 10:

```{r}
segunda_amostra <- rikz |> slice_sample(n = 10)
media_segunda <- mean(segunda_amostra$Richness)

media_segunda
```

```{r}
#| echo: false
dif_txt <- formatC(abs(media_primeira - media_segunda), format = "f", digits = 2, decimal.mark = ",")
```

Duas amostras do mesmo levantamento, duas estimativas diferentes: nesta execução, a diferença entre elas foi de `r dif_txt`.

::: {.callout-tip appearance="minimal" title="Modifique"}
Execute o bloco acima cinco vezes seguidas e anote as cinco médias. Cada execução sorteia dez estações
diferentes.

Depois troque `n = 10` por `n = 30` e repita. As médias ficaram mais parecidas entre si ou mais
diferentes?
:::

# Sortear estações ou sortear praias?

Existe outra maneira de amostrar, e ela muda o resultado. Em vez de sortear estações soltas,
podemos sortear **praias inteiras** e usar todas as suas estações.

```{r}
praias_sorteadas <- sample(1:9, size = 3)
praias_sorteadas

rikz |>
  filter(Beach %in% praias_sorteadas) |>
  summarise(n = n(), media = mean(Richness))
```

São 15 estações, mais do que as 10 do sorteio anterior, mas vindas de apenas três praias.

::: {.callout-tip appearance="minimal" title="Compare"}
Execute o bloco acima três vezes e anote as médias. Depois compare a variação dessas médias com a
variação das médias obtidas ao sortear 15 estações soltas, rodando três vezes também:

```r
rikz |> slice_sample(n = 15) |> summarise(media = mean(Richness))
```

Qual das duas estratégias produz estimativas mais instáveis? Por que praias inteiras tornam o
resultado mais dependente da sorte do sorteio?
:::

# A altura da estação explica alguma coisa?

Uma última olhada, que prepara boa parte do semestre:

```{r}
#| label: fig-amostragem-nap
#| fig-cap: "Riqueza de espécies em função da altura da estação em relação à maré."
#| fig-height: 3.4

ggplot(rikz, aes(x = NAP, y = Richness)) +
  geom_point(alpha = 0.7, colour = "#0072B2") +
  labs(x = "Altura em relação à maré (m)", y = "Número de espécies")
```

::: {.callout-tip appearance="minimal" title="Interprete"}
Estações mais altas ficam expostas mais tempo fora d'água. O gráfico sugere alguma relação entre
altura e riqueza? Em que direção?

Repare que ainda não estamos ajustando nada, apenas observando. Descrever antes de modelar é sempre
a ordem certa.
:::

# Entrega

::: {.callout-important appearance="minimal" title="Entregue"}
Um script `pr-amostragem.R` que rode em uma sessão nova e contenha:

1. a importação dos dados a partir da URL e o resumo geral da riqueza;
2. o gráfico de riqueza por praia;
3. cinco amostras de 10 estações e cinco de 30, com as respectivas médias;
4. em comentários, três a quatro frases respondendo: **por que as médias de amostras pequenas
   variam mais, e o que se perde ao sortear praias inteiras em vez de estações soltas?**
:::

# Para saber mais

- [Importando e exportando dados](https://fcopf.github.io/mead/content/manipulacao-dados-R/import-export.html){target="_blank"} (MEAD)
- [Amostrando uma população estatística](https://fcopf.github.io/mead/content/amostragem/tipos-amostragem.html){target="_blank"} (MEAD)
