---
title: "Prática em R 05"
subtitle: "Do acaso à comparação de dois grupos"
author:
  - "Prof. Fabio Cop (*fcferreira@unifesp.br*)"
  - "Instituto do Mar - Unifesp"
date: today
lang: pt-BR
language:
  title-block-author-single: ""
  title-block-author-plural: ""
format:
  html:
    toc: true
    toc-title: "Conteúdo"
    toc-depth: 2
    code-tools: true
---

# Duas perguntas, nesta ordem

Um experimento comparou duas condições e encontrou uma diferença entre as médias. Antes de
comemorar, é preciso responder: **uma diferença desse tamanho apareceria com que frequência se as
duas condições fossem idênticas?**

Nesta prática construímos primeiro esse "mundo sem efeito" no computador, para ver com os próprios
olhos o que o acaso é capaz de produzir. Depois aplicamos a mesma lógica a um experimento real em
mesocosmos marinhos.

```{r}
library(tidyverse)
theme_set(theme_bw(base_size = 12))
```

# Um experimento onde sabemos que não há efeito

Doze placas de assentamento por substrato, resposta com desvio-padrão de 2 cm, e **nenhuma
diferença real** entre os substratos:

```{r}
n_por_grupo <- 12
desvio <- 2
centro <- 10.2

substrato_a <- rnorm(n_por_grupo, mean = centro, sd = desvio)
substrato_b <- rnorm(n_por_grupo, mean = centro, sd = desvio)

diferenca <- mean(substrato_b) - mean(substrato_a)
diferenca
```

```{r}
#| echo: false
diferenca_txt <- formatC(diferenca, format = "f", digits = 2, decimal.mark = ",")
```

As duas linhas de `rnorm()` usam a **mesma** média. Ainda assim a diferença observada não é zero:
nesta execução ela foi de `r diferenca_txt` cm.

::: {.callout-tip appearance="minimal" title="Modifique"}
Execute novamente as três últimas linhas (os dois `rnorm()` e a diferença), oito vezes. Anote os
resultados.

Qual foi a maior diferença que você viu? Ela seria convincente se aparecesse em um artigo?
:::

# Muitas repetições do mesmo experimento

Em vez de repetir na mão, use `replicate()`:

```{r}
diferencas <- replicate(
  5000,
  mean(rnorm(12, mean = 10.2, sd = 2)) - mean(rnorm(12, mean = 10.2, sd = 2))
)

length(diferencas)
mean(diferencas)
sd(diferencas)
```

Cinco mil experimentos, todos sem efeito nenhum. O conjunto de resultados que eles produzem é a
**distribuição nula**.

```{r}
#| label: fig-lab05-nula
#| fig-cap: "Distribuição nula da diferença entre médias. A linha marca a diferença de 1,4 cm que vamos supor observada."
#| fig-height: 3.2

diferenca_observada <- 1.4

ggplot(tibble(d = diferencas), aes(x = d)) +
  geom_histogram(bins = 45, fill = "#0072B2", colour = "white") +
  geom_vline(xintercept = diferenca_observada, colour = "#D55E00", linewidth = 1.1) +
  labs(x = "Diferença entre as médias (cm)", y = "Frequência")
```

# Qual é a proporção de resultados tão extremos?

O valor de p é apenas uma contagem: quantas das cinco mil diferenças foram tão distantes de zero
quanto a observada.

```{r}
proporcao_extremos <- mean(abs(diferencas) >= diferenca_observada)
proporcao_extremos
```

```{r}
#| echo: false
prop_txt <- formatC(100 * proporcao_extremos, format = "f", digits = 1, decimal.mark = ",")
```

`abs()` toma o valor absoluto, o `>=` gera `TRUE`/`FALSE` para cada uma das cinco mil, e `mean()`
de um vetor lógico devolve a proporção de `TRUE`.

::: {.callout-tip appearance="minimal" title="Interprete"}
Nesta simulação, `r prop_txt`% dos cinco mil experimentos sem efeito
produziram uma diferença de 1,4 cm ou mais, em qualquer direção.

Essa proporção responde: "num mundo sem efeito, com que frequência eu veria algo assim?".

Ela **não** responde: "qual a chance de não haver efeito?". A diferença entre as duas frases é o
erro de interpretação mais comum em estatística aplicada.
:::

::: {.callout-tip appearance="minimal" title="Explore"}
Refaça a simulação trocando `12` por `60` em ambos os `rnorm()` e recalcule a proporção, mantendo
`diferenca_observada <- 1.4`.

A mesma diferença de 1,4 cm passou a ser comum ou rara? O que mudou: o mexilhão ou o experimento?
:::

# Agora com dados reais

Um experimento em mesocosmos investigou como a presença de algas afeta a concentração de
nutrientes na água. Vamos abrir os dados:

```{r}
url <- "https://raw.githubusercontent.com/FCopf/datasets/refs/heads/main/zuur-2009-data-sets/Biodiversity.txt"

biodiv <- read_tsv(url, show_col_types = FALSE)

glimpse(biodiv)
```

# Quantas unidades experimentais existem?

Antes de qualquer teste, a pergunta obrigatória: quantas vezes o tratamento foi de fato aplicado?

```{r}
nrow(biodiv)
n_distinct(biodiv$MU)
```

São 108 linhas, mas apenas 36 mesocosmos. Cada mesocosmo foi medido três vezes.

```{r}
biodiv |> count(MU) |> count(n, name = "quantos_mesocosmos")
```

As três medidas de um mesmo mesocosmo são subamostras: descrevem bem aquele mesocosmo, mas não são
repetições independentes do tratamento. A unidade experimental é o **mesocosmo**.

```{r}
mesocosmos <- biodiv |>
  group_by(MU, Treatment, Nutrient) |>
  summarise(concentracao = mean(Concentration), .groups = "drop")

mesocosmos |> count(Treatment, Nutrient)
```

Trinta e seis unidades, seis em cada combinação de tratamento e nutriente. Esse é o conjunto que
vamos analisar.

# As algas mudam a concentração de fosfato?

Vamos começar por um nutriente só:

```{r}
fosfato <- mesocosmos |> filter(Nutrient == "PO3")

fosfato |>
  group_by(Treatment) |>
  summarise(
    n = n(),
    media = mean(concentracao),
    desvio = sd(concentracao)
  )
```

```{r}
#| label: fig-lab05-fosfato
#| fig-cap: "Concentração de fosfato nos mesocosmos com e sem algas. Cada ponto é um mesocosmo."
#| fig-height: 3.4

ggplot(fosfato, aes(x = Treatment, y = concentracao)) +
  geom_boxplot(outlier.shape = NA) +
  geom_jitter(width = 0.12, size = 2.5, alpha = 0.7, colour = "#0072B2") +
  labs(x = "Tratamento", y = "Concentração de fosfato")
```

::: {.callout-tip appearance="minimal" title="Observe"}
As duas nuvens de pontos se sobrepõem? A diferença entre elas parece grande em relação ao
espalhamento dentro de cada grupo?

Responda **antes** de rodar o teste. Comparar a sua impressão com o resultado é uma boa forma de
calibrar a leitura de gráficos.
:::

# O teste t

```{r}
t.test(concentracao ~ Treatment, data = fosfato)
```

A saída traz, em ordem: a estatística `t`, os graus de liberdade, o valor de p, o intervalo de
confiança de 95% para a diferença entre as médias e as duas médias.

::: {.callout-tip appearance="minimal" title="Interprete"}
O intervalo de confiança costuma ser mais informativo que o valor de p, porque está na unidade da
resposta: ele diz **de quanto** é a diferença, com que incerteza.

Escreva uma frase de conclusão que use o intervalo, não apenas o "significativo".
:::

# Os pressupostos se sustentam?

O teste t supõe que os valores de cada grupo se distribuem de forma aproximadamente simétrica em
torno da média. Com poucas unidades, o jeito mais honesto de verificar isso é olhar.

```{r}
#| label: fig-lab05-pressupostos
#| fig-cap: "Distribuição dos valores dentro de cada grupo."
#| fig-height: 3

ggplot(fosfato, aes(x = concentracao)) +
  geom_dotplot(binwidth = 0.1, fill = "#0072B2", colour = "white") +
  facet_wrap(~ Treatment) +
  labs(x = "Concentração de fosfato", y = NULL) +
  scale_y_continuous(breaks = NULL)
```

Compare também os desvios-padrão dos dois grupos na tabela anterior. Se um for muito maior que o
outro, a versão do teste que o R usa por padrão (`Welch`) já lida com isso: repare que os graus
de liberdade não são inteiros.

# Entrega

::: {.callout-important appearance="minimal" title="Entregue"}
Um script `pr-05-dois-grupos.R` que rode em sessão nova e contenha:

1. a distribuição nula com 5000 repetições e o cálculo da proporção de resultados tão extremos
   quanto 1,4 cm, para `n = 12` e para `n = 60`;
2. a importação dos dados, a redução às 36 unidades experimentais e o gráfico do fosfato;
3. o teste t e o gráfico de verificação dos pressupostos;
4. em comentários, quatro a cinco frases contendo: uma conclusão sobre o efeito das algas escrita
   com o intervalo de confiança, e uma explicação de **por que as 108 linhas não podem ser usadas
   diretamente no teste**.
:::

# Atividade extraclasse 03: Quando dois grupos se tornam três

Esta seção é feita em casa, na semana indicada no [cronograma](../../index.qmd), e produz uma
entrega própria.

O experimento não tinha só fosfato. Havia três nutrientes: `NH4`, `NO3` e `PO3`. Vamos olhar os
três, dentro dos mesocosmos sem algas:

```{r}
sem_algas <- mesocosmos |> filter(Treatment == "NoAlgae")

sem_algas |>
  group_by(Nutrient) |>
  summarise(n = n(), media = mean(concentracao), desvio = sd(concentracao))
```

```{r}
#| label: fig-lab05-tres
#| fig-cap: "Concentração nos mesocosmos sem algas, para os três nutrientes."
#| fig-height: 3.4

ggplot(sem_algas, aes(x = Nutrient, y = concentracao)) +
  geom_boxplot(outlier.shape = NA) +
  geom_jitter(width = 0.12, size = 2.5, alpha = 0.7, colour = "#0072B2") +
  labs(x = "Nutriente", y = "Concentração")
```

Com três grupos, a saída óbvia seria fazer três testes t: NH4 contra NO3, NH4 contra PO3, NO3
contra PO3. Sua tarefa é investigar por que isso é problemático.

::: {.callout-important appearance="minimal" title="Entregue"}
Um script `ae-03-tres-grupos.R` que rode em sessão nova e contenha:

1. os três testes t entre pares de nutrientes, com os respectivos valores de p;
2. uma simulação que ilustre o problema: gere **três** grupos com a mesma média (por exemplo,
   `rnorm(6, 2, 0.5)` para cada), faça os três testes t entre pares, repita isso 1000 vezes com
   `replicate()` e conte em que proporção das repetições **pelo menos um** dos três testes
   resultou em p < 0,05;
3. em comentários, três a quatro frases respondendo: **por que essa proporção é maior que 5%, e
   por que seria melhor ter um único teste para a pergunta "os três nutrientes diferem?"**

::: {.callout-tip appearance="minimal" collapse="true" title="Dica para o item 2"}
Dentro do `replicate()`, gere os três vetores, calcule os três valores de p com
`t.test(a, b)$p.value` e devolva `min(...) < 0.05`. `replicate()` guardará 1000 valores
`TRUE`/`FALSE`, e `mean()` desse vetor retorna a proporção.
:::
:::

# Para saber mais

- [Introdução ao teste de hipóteses](https://fcopf.github.io/mead/content/teste-hipoteses/intro-testehipot.html) (MEAD)
- [Comparando médias: teste t de Student](https://fcopf.github.io/mead/content/teste-hipoteses/teste-t.html) (MEAD)
