---
title: "Prática em R 09"
subtitle: "Do delineamento à conclusão"
author:
  - "Prof. Fabio Cop (*fcferreira@unifesp.br*)"
  - "Instituto do Mar - Unifesp"
date: today
lang: pt-BR
language:
  title-block-author-single: ""
  title-block-author-plural: ""
format:
  html:
    toc: true
    toc-title: "Conteúdo"
    toc-depth: 2
    code-tools: true
---

# Os machos de setembro estão mais maduros?

Uma série de coletas de lulas registrou, para cada indivíduo, o comprimento do manto e o peso dos
testículos. A pergunta biológica é sobre maturação: **em setembro, os machos têm testículos mais
pesados do que em fevereiro?**

Comparar as médias brutas seria fácil, e provavelmente errado. Peso de testículo cresce com o
tamanho do animal, e se as lulas de setembro forem maiores, parte da diferença vem apenas do
tamanho.

Esta é a última prática, e ela junta tudo: descrever, escolher o modelo, verificar, comparar
modelos e interpretar com os limites do delineamento.

```{r}
library(tidyverse)
theme_set(theme_bw(base_size = 12))
```

# Vamos abrir os dados

```{r}
url <- "https://raw.githubusercontent.com/FCopf/datasets/refs/heads/main/zuur-2009-data-sets/Squid.txt"

lulas <- read_tsv(url, show_col_types = FALSE)

glimpse(lulas)
```

`DML` é o comprimento do manto em milímetros e `Testisweight` é o peso dos testículos em gramas.

Vamos comparar dois meses:

```{r}
dois_meses <- lulas |>
  filter(MONTH %in% c(2, 9)) |>
  mutate(mes = factor(MONTH, labels = c("fevereiro", "setembro")))

dois_meses |> count(mes)
```

# A comparação bruta

```{r}
dois_meses |>
  group_by(mes) |>
  summarise(
    n = n(),
    peso_medio = mean(Testisweight),
    comprimento_medio = mean(DML)
  )
```

::: {.callout-tip appearance="minimal" title="Observe"}
Setembro tem peso médio maior, mas também comprimento médio maior.

Antes de atribuir a diferença ao mês, precisamos descontar o tamanho. É isso que a covariável faz.
:::

# Como as duas variáveis se relacionam?

```{r}
#| label: fig-lab09-bruto
#| fig-cap: "Peso dos testículos em função do comprimento do manto, nos dois meses."
#| fig-height: 3.6

ggplot(dois_meses, aes(x = DML, y = Testisweight, colour = mes)) +
  geom_point(alpha = 0.6, size = 1.6) +
  labs(x = "Comprimento do manto (mm)", y = "Peso dos testículos (g)", colour = "Mês")
```

::: {.callout-tip appearance="minimal" title="Observe"}
A relação cresce, mas o espalhamento aumenta muito nos animais maiores, formando um funil nítido.

Ajustar uma reta a esses dados violaria a suposição de variação constante.
:::

Passar a resposta para a escala logarítmica costuma resolver esse tipo de padrão:

```{r}
dois_meses <- dois_meses |>
  mutate(log_peso = log(Testisweight))
```

```{r}
#| label: fig-lab09-log
#| fig-cap: "As mesmas observações com o peso em escala logarítmica, com uma reta ajustada por mês."
#| fig-height: 3.6

ggplot(dois_meses, aes(x = DML, y = log_peso, colour = mes)) +
  geom_point(alpha = 0.6, size = 1.6) +
  geom_smooth(method = "lm", se = FALSE, linewidth = 0.9) +
  labs(x = "Comprimento do manto (mm)", y = "log do peso dos testículos", colour = "Mês")
```

::: {.callout-tip appearance="minimal" title="Observe"}
Agora o espalhamento é mais parecido ao longo do eixo.

E olhe para as duas retas: elas parecem paralelas, ou uma sobe mais rápido que a outra?
:::

# As faixas de comprimento se sobrepõem?

Uma verificação obrigatória antes de qualquer ajuste por covariável:

```{r}
dois_meses |>
  group_by(mes) |>
  summarise(minimo = min(DML), maximo = max(DML))
```

Os dois meses cobrem faixas amplas e sobrepostas. Isso permite comparar os meses em comprimentos
efetivamente observados nos dois grupos, sem extrapolar.

# Dois modelos, duas hipóteses sobre as retas

O **modelo aditivo** supõe retas paralelas: uma única inclinação para os dois meses e um
deslocamento vertical entre eles.

```{r}
aditivo <- lm(log_peso ~ DML + mes, data = dois_meses)

summary(aditivo)
```

O **modelo com interação** permite que cada mês tenha a sua própria inclinação:

```{r}
com_interacao <- lm(log_peso ~ DML * mes, data = dois_meses)

summary(com_interacao)
```

# De qual dos dois precisamos?

Em vez de decidir no olho, compare os dois modelos diretamente:

```{r}
anova(aditivo, com_interacao)
```

::: {.callout-tip appearance="minimal" title="Interprete"}
Essa tabela testa se acrescentar a interação reduz a variação residual mais do que se esperaria por
acaso.

Se o valor de p for pequeno, as inclinações **não** são iguais e o modelo aditivo é simples demais
para estes dados. Se for grande, ficamos com o modelo aditivo, que é mais fácil de interpretar.

Qual é a decisão aqui?
:::

# O que muda na interpretação

A diferença entre os dois modelos não é técnica, é de conclusão.

No **modelo aditivo**, o coeficiente `messetembro` seria a resposta pronta: a diferença entre os
meses, na escala logarítmica, válida em qualquer comprimento.

No **modelo com interação**, essa frase deixa de existir. A diferença entre os meses depende do
comprimento, e precisa ser descrita em pontos concretos:

```{r}
comprimentos <- c(150, 250, 350)

comparacao <- tibble(
  DML = rep(comprimentos, each = 2),
  mes = factor(rep(c("fevereiro", "setembro"), times = 3))
)

comparacao |>
  mutate(log_peso_previsto = predict(com_interacao, newdata = comparacao)) |>
  pivot_wider(names_from = mes, values_from = log_peso_previsto) |>
  mutate(diferenca = setembro - fevereiro)
```

::: {.callout-tip appearance="minimal" title="Interprete"}
Percorra a coluna `diferenca` ao longo dos três comprimentos. Ela é aproximadamente constante, ou
muda de tamanho, ou até de sinal?

Escreva a conclusão em uma frase que mencione **em qual comprimento** vale o que você está
afirmando.
:::

# Os resíduos sustentam o modelo?

```{r}
#| label: fig-lab09-residuos
#| fig-cap: "Resíduos do modelo com interação em função dos valores ajustados."
#| fig-height: 3.2

diagnostico <- tibble(
  ajustado = fitted(com_interacao),
  residuo = residuals(com_interacao),
  mes = dois_meses$mes
)

ggplot(diagnostico, aes(x = ajustado, y = residuo, colour = mes)) +
  geom_hline(yintercept = 0, linewidth = 0.6) +
  geom_point(alpha = 0.6, size = 1.6) +
  labs(x = "log do peso ajustado", y = "Resíduo", colour = "Mês")
```

```{r}
#| label: fig-lab09-qq
#| fig-cap: "Gráfico quantil-quantil dos resíduos."
#| fig-height: 3.2

ggplot(diagnostico, aes(sample = residuo)) +
  stat_qq(alpha = 0.6, colour = "#0072B2") +
  stat_qq_line() +
  labs(x = "Quantis teóricos", y = "Resíduos")
```

::: {.callout-tip appearance="minimal" title="Observe"}
Procure por curvatura, por funil e por um grupo de pontos que se destaque dos demais.

Nenhum modelo fica perfeito com dados reais. A pergunta não é "está perfeito?", e sim "os desvios
que sobraram comprometem a conclusão que pretendo tirar?".
:::

# Até onde a conclusão pode ir

Esta é a parte mais importante da prática, e não tem código.

Ninguém sorteou quais lulas seriam coletadas em fevereiro e quais em setembro. O mês é uma
condição **observada**, não um tratamento atribuído.

Isso significa que os dois grupos podem diferir em muitas coisas além do tamanho: temperatura da
água, disponibilidade de alimento, estágio do ciclo reprodutivo, profundidade de captura, seleção
do próprio método de pesca.

::: {.callout-warning appearance="minimal" title="Ajustar não é aleatorizar"}
Incluir `DML` no modelo remove a diferença devida ao comprimento, e **só ela**.

Todas as outras diferenças entre fevereiro e setembro continuam misturadas ao efeito estimado do
mês. A conclusão honesta é uma associação ajustada pelo tamanho, não uma demonstração de que o mês
causa a diferença.
:::

# Entrega

::: {.callout-important appearance="minimal" title="Entregue"}
Um script `pr-09-ancova.R` que rode em sessão nova e contenha:

1. a importação, a seleção dos dois meses e a comparação bruta das médias;
2. os gráficos na escala original e na escala logarítmica, e a verificação de sobreposição das
   faixas de comprimento;
3. os modelos aditivo e com interação, e a comparação entre eles com `anova()`;
4. a tabela de diferenças previstas em três comprimentos;
5. os dois gráficos de resíduos;
6. em comentários, um parágrafo de seis a oito frases com a **conclusão final**, contendo:
   - qual modelo você escolheu e por quê;
   - a diferença entre os meses, com o comprimento em que ela vale;
   - uma frase sobre o que os resíduos mostraram;
   - uma frase sobre o que este estudo **não** permite concluir.
:::

# Para saber mais

- [Regressão linear múltipla](https://fcopf.github.io/mead/content/regressao-linear/regressao-linear-multipla.html) (MEAD)
