---
title: "Duas formas de organizar um experimento"
subtitle: "Prática em R 08"
author:
  - "Prof. Fabio Cop (*fcferreira@unifesp.br*)"
  - "Instituto do Mar - Unifesp"
date: today
lang: pt-BR
language:
  title-block-author-single: ""
  title-block-author-plural: ""
format:
  html:
    toc: true
    toc-title: "Conteúdo"
    toc-depth: 2
    code-tools: true
---

# Objetivo desta prática

A [leitura desta semana](../pre-reading/pread-blocos-interacao.qmd) fecha com uma frase que vale guardar: acrescentar um termo ao modelo **retira do resíduo uma variação que tem nome**, e o que muda entre bloco e interação não é a conta, é o estatuto científico do termo.

Hoje você vai testar essa frase por dentro. Construindo o experimento, você controla a força do gradiente, o tamanho do efeito e o ruído — e vai descobrir, tentando, que a intuição mais comum sobre "como tornar um efeito detectável" falha neste delineamento.

O objetivo em R é comparar modelos que diferem por um único termo e ler o que acontece com o resíduo.

::: {.callout-note appearance="minimal" title="Como a hora será usada"}
- **5 min** abrir o RStudio, criar o script e ler a proposta;
- **40 a 45 min** percorrer as seções guiadas e fazer o bloco *Sua vez*;
- **10 a 15 min** escrever as respostas, rodar o script do início ao fim e enviar.
:::

# Preparação

Crie um script `pr-blocos-fatorial.R` com o cabeçalho de identificação e comece por:

```{r}
library(tidyverse)
theme_set(theme_bw(base_size = 12))
```

# Um costão com gradiente

Você quer comparar três tipos de placa de assentamento, mas o costão tem um gradiente forte de altura que afeta muito o recrutamento. Seis faixas de altura, três placas em cada faixa, e todos os parâmetros explícitos:

```{r}
gradiente <- 4      # recrutas a mais por faixa de altura
efeito_B <- 2.5     # quanto a placa B rende a mais que a A
efeito_C <- 5       # quanto a placa C rende a mais que a A
ruido <- 1.2        # variação que sobra, dentro de uma faixa
n_blocos <- 6

experimento <- tibble(
  bloco = rep(1:n_blocos, each = 3),
  placa = rep(c("A", "B", "C"), times = n_blocos)
) |>
  mutate(
    media_esperada = 20 + gradiente * bloco +
      if_else(placa == "B", efeito_B, 0) +
      if_else(placa == "C", efeito_C, 0),
    recrutas = media_esperada + rnorm(n(), mean = 0, sd = ruido)
  )

experimento
```

Leia a linha da `media_esperada`: cada faixa acrescenta `gradiente` recrutas, a placa B rende `efeito_B` a mais que a A, a C rende `efeito_C`, e o `rnorm()` acrescenta o que sobra.

Repare na escala. O gradiente vai de 4 a 24 recrutas entre a primeira e a última faixa, enquanto o efeito da placa não passa de 5. É por isso que ele corre o risco de desaparecer.

```{r}
#| label: fig-blocos-gradiente
#| fig-cap: "Recrutamento nas seis faixas de altura. Dentro de cada faixa estão as três placas."
#| fig-height: 3.4

ggplot(experimento, aes(x = factor(bloco), y = recrutas, colour = placa)) +
  geom_point(size = 3) +
  labs(x = "Faixa de altura (bloco)", y = "Recrutas por placa", colour = "Placa")
```

::: {.callout-tip appearance="minimal" title="Observe"}
O gradiente domina o gráfico. Dentro de cada faixa, porém, a ordem A → B → C se repete com regularidade. É esse padrão local que a análise precisa enxergar.
:::

# Duas análises do mesmo experimento

```{r}
sem_bloco <- aov(recrutas ~ placa, data = experimento)

summary(sem_bloco)
```

O valor de p não indica efeito nenhum — e o efeito existe, porque nós o colocamos ali.

::: {.callout-tip appearance="minimal" title="Preveja"}
Vamos acrescentar o bloco ao modelo. Antes de executar, escreva no script duas previsões separadas:

1. a `Sum Sq` da linha `placa` vai **mudar** em relação ao modelo anterior?
2. e a `Sum Sq` dos **resíduos**?

Não são a mesma resposta.
:::

::: {.callout-tip appearance="minimal" title="Complete"}
Falta, dentro de `factor()`, a coluna que identifica a faixa de altura. `factor()` avisa ao R que os números de 1 a 6 são rótulos, não uma quantidade.

```r
com_bloco <- aov(recrutas ~ placa + factor(____), data = experimento)
```
:::

```{r}
#| echo: false
com_bloco <- aov(recrutas ~ placa + factor(bloco), data = experimento)
```

```{r}
summary(com_bloco)
```

Coloque as duas saídas lado a lado e confira as suas previsões. Nenhum dado novo foi coletado: a variação do gradiente apenas deixou o resíduo e passou a ser atribuída ao bloco.

::: {.callout-note appearance="minimal" title="O bloco não é um resultado"}
Ninguém sorteia qual faixa do costão será a mais alta. Dizer "a faixa 6 difere da faixa 1" seria descrever o costão, não o experimento. O bloco entra no modelo para retirar variação conhecida do resíduo, não para ser interpretado.
:::

# Sua vez

## O desafio: faça o modelo errado funcionar

O modelo `sem_bloco` não detectou o efeito da placa. Ele pode passar a detectar — sem que o bloco entre na fórmula — se o experimento for outro.

::: {.callout-tip appearance="minimal" title="A regra do desafio"}
Mude **um único** dos cinco parâmetros do início (`gradiente`, `efeito_B`, `efeito_C`, `ruido`, `n_blocos`), gere o experimento de novo e ajuste `sem_bloco`. O objetivo é obter um valor de p abaixo de 0,05 **no modelo que ignora o bloco**.

Duas exigências:

- registre no script **uma tentativa que falhou** e a que funcionou, com o valor antigo e o novo;
- rode cada tentativa **duas ou três vezes** antes de decidir, porque uma execução isolada pode enganar.
:::

::: {.callout-tip appearance="minimal" title="Preveja antes de tentar"}
Antes de mexer em qualquer coisa, escreva no script qual parâmetro você aposta que resolve, e por quê.

Vale a pena pensar na régua: no modelo `sem_bloco`, o que exatamente está dentro do `Mean Sq` residual? Reduzir o `ruido` diminui esse resíduo o suficiente?
:::

## Um segundo fator, no mesmo costão

Agora um experimento diferente no mesmo local: sem gradiente de altura, mas com as placas instaladas em duas **orientações**, norte e sul, com quatro réplicas por combinação.

Aqui a segunda variável não é um incômodo: é uma pergunta científica. E ela permite algo que o bloco não permitia — perguntar se o efeito da placa **depende** da orientação.

```r
efeito_interacao <- ____   # escolha e registre: quanto a placa C rende a mais, no sul

costao_fatorial <- expand_grid(
  placa = factor(c("A", "B", "C")),
  orientacao = factor(c("norte", "sul")),
  replica = 1:4
) |>
  mutate(
    recrutas = 20 +
      if_else(placa == "B", efeito_B, 0) +
      if_else(placa == "C", efeito_C, 0) +
      if_else(orientacao == "sul", 3, 0) +
      if_else(placa == "C" & orientacao == "sul", efeito_interacao, 0) +
      rnorm(n(), mean = 0, sd = ruido)
  )
```

Na fórmula, `+` combina os fatores sem interação e `*` acrescenta o termo de interação. É a única diferença entre os dois modelos:

```r
summary(aov(recrutas ~ placa + orientacao, data = costao_fatorial))
summary(aov(recrutas ~ placa * orientacao, data = costao_fatorial))
```

::: {.callout-tip appearance="minimal" title="Escolha e preveja"}
Escolha um valor para `efeito_interacao` e registre-o. Antes de rodar os dois modelos, escreva o que espera que aconteça com o `Mean Sq` **residual** ao trocar `+` por `*`.

Depois, se sobrar tempo, repita com um `efeito_interacao` igual a zero e veja se a sua leitura se mantém.
:::

# Entrega

Salve o script `pr-blocos-fatorial.R` com o cabeçalho preenchido. Antes de enviar, reinicie o R (*Session → Restart R*) e execute o script inteiro uma vez. As respostas escritas vão no próprio script, como comentários iniciados por `#`.

::: {.callout-important appearance="minimal" title="Entregue"}
1. a base da aula: o experimento gerado, o gráfico por faixa e os dois modelos, com as suas duas previsões sobre a `Sum Sq` registradas em comentário **antes** das saídas;
2. **o desafio**: a previsão inicial, a tentativa que falhou e a que funcionou, cada uma com o parâmetro alterado, o valor antigo, o valor novo e a tabela de `summary()`;
3. em comentários, 2 a 3 frases explicando **por que a tentativa que falhou não bastou** — diga o que estava dentro do `Mean Sq` residual do modelo sem bloco;
4. **o experimento fatorial** com o `efeito_interacao` que você escolheu, os modelos `+` e `*` e a sua previsão sobre o resíduo registrada antes;
5. em comentários, escreva **duas frases prontas para um relatório**, usando os números que você obteve: uma que relate a interação do seu experimento fatorial como **resultado** (dizendo para qual combinação de placa e orientação o efeito foi maior), e outra que mencione o bloco do experimento do gradiente apenas como **parte do delineamento**. Em seguida, uma frase explicando por que a primeira pode ser publicada como achado e a segunda não.
:::

::: {.callout-tip appearance="minimal" title="O que será avaliado"}
- [ ] o script roda em sessão nova, do início ao fim, sem erro;
- [ ] as previsões aparecem **antes** das saídas correspondentes;
- [ ] no desafio, cada tentativa mudou **um só** parâmetro, e a tentativa que falhou está registrada;
- [ ] a explicação do item 3 menciona o que compõe o resíduo do modelo sem bloco;
- [ ] o valor de `efeito_interacao` está registrado e os dois modelos aparecem;
- [ ] a resposta do item 5 distingue o papel científico dos dois termos, não a conta.
:::

::: {.callout-tip appearance="minimal" title="Leitura adicional"}
- [Associação entre variáveis quantitativas e qualitativas](https://fcopf.github.io/mead/content/medidas-associacao/biquantquali.html){target="_blank"} (MEAD) — para rever, pelo ângulo descritivo, a comparação de uma resposta contínua entre grupos.
- [Regressão linear múltipla](https://fcopf.github.io/mead/content/regressao-linear/regressao-linear-multipla.html){target="_blank"} (MEAD) — procure a seção sobre termos de interação, que reaparecem na Prática 10 com um preditor contínuo.
:::
