---
title: "Um fator, quatro níveis"
subtitle: "Prática em R"
author:
  - "Prof. Fabio Cop (*fcferreira@unifesp.br*)"
  - "Instituto do Mar - Unifesp"
date: today
lang: pt-BR
language:
  title-block-author-single: ""
  title-block-author-plural: ""
format:
  html:
    toc: true
    toc-title: "Conteúdo"
    toc-depth: 2
    code-tools: true
---

# Quatro concentrações de zinco

Um estudo mediu a diversidade de algas em canais sob quatro concentrações de zinco: `BACK`
(concentração de fundo, o controle), `LOW`, `MED` e `HIGH`.

Com quatro grupos, comparar de dois em dois resulta em seis comparações. Nesta prática vamos fazer o que
faz sentido: **uma pergunta só para o conjunto**, e só depois olhar os pares.

```{r}
library(tidyverse)
theme_set(theme_bw(base_size = 12))
```

# Vamos abrir os dados

```{r}
url <- "https://raw.githubusercontent.com/FCopf/datasets/refs/heads/main/medley.csv"

algas <- read_csv(url, show_col_types = FALSE)

glimpse(algas)
```

Trinta e quatro canais, cada um com a sua concentração de zinco (`ZINC`) e o seu índice de
diversidade (`DIVERSITY`).

```{r}
algas |> count(ZINC)
```

Os níveis não estão na ordem que interessa. Vamos ordená-los do menor para o maior zinco, o que
vale tanto para as tabelas quanto para o eixo do gráfico:

```{r}
algas <- algas |>
  mutate(ZINC = fct_relevel(ZINC, "BACK", "LOW", "MED", "HIGH"))

levels(algas$ZINC)
```

# Como os grupos se comparam?

```{r}
algas |>
  group_by(ZINC) |>
  summarise(
    n = n(),
    media = mean(DIVERSITY),
    desvio = sd(DIVERSITY)
  )
```

```{r}
#| label: fig-anova-boxplot
#| fig-cap: "Diversidade de algas nas quatro concentrações de zinco. Cada ponto é um canal."
#| fig-height: 3.4

ggplot(algas, aes(x = ZINC, y = DIVERSITY)) +
  geom_boxplot(outlier.shape = NA) +
  geom_jitter(width = 0.12, size = 2.2, alpha = 0.7, colour = "#0072B2") +
  labs(x = "Concentração de zinco", y = "Diversidade")
```

::: {.callout-tip appearance="minimal" title="Observe"}
Há uma tendência de queda da diversidade com o aumento do zinco?

Repare também no espalhamento **dentro** de cada grupo. As caixas se sobrepõem bastante, e é
justamente por isso que precisamos de um critério mais firme do que a impressão visual.
:::

# Duas fontes de variação

A ideia da análise de variância é comparar duas coisas:

- o quanto as **médias dos grupos** se afastam da média geral;
- o quanto os **canais dentro de um mesmo grupo** se afastam da média do seu grupo.

Se a primeira for grande em relação à segunda, o zinco separa os grupos além do que o ruído
explicaria. A função `aov()` faz essa conta:

```{r}
modelo <- aov(DIVERSITY ~ ZINC, data = algas)

summary(modelo)
```

A fórmula `DIVERSITY ~ ZINC` lê-se "diversidade **em função de** zinco".

A tabela traz, em cada linha, os graus de liberdade (`Df`), a soma de quadrados (`Sum Sq`), o
quadrado médio (`Mean Sq`), a razão F e o valor de p. A linha `ZINC` é a variação entre grupos; a
linha `Residuals` é a variação dentro dos grupos.

::: {.callout-tip appearance="minimal" title="Interprete"}
Confira que os graus de liberdade batem: com 4 grupos, `ZINC` tem $4 - 1 = 3$; com 34 canais no
total, o resíduo tem $34 - 4 = 30$.

E confira o significado do F: divida o `Mean Sq` de `ZINC` pelo `Mean Sq` de `Residuals`. Você
deve reencontrar o valor da coluna `F value`.
:::

# O que esse valor de p responde

Ele responde a **uma** pergunta: "as quatro médias são todas iguais?". Um valor pequeno indica que
essa descrição não se sustenta.

Ele **não** diz quais concentrações diferem entre si. Para isso existe o passo seguinte.

# Os resíduos se comportam bem?

Antes de seguir, vale conferir se o modelo é razoável. Dois gráficos bastam:

```{r}
#| label: fig-anova-residuos
#| fig-cap: "Resíduos do modelo em função dos valores ajustados, e distribuição dos resíduos."
#| fig-height: 3.2

diagnostico <- tibble(
  ajustado = fitted(modelo),
  residuo = residuals(modelo)
)

ggplot(diagnostico, aes(x = ajustado, y = residuo)) +
  geom_hline(yintercept = 0, linewidth = 0.6) +
  geom_point(size = 2, alpha = 0.7, colour = "#0072B2") +
  labs(x = "Valor ajustado (média do grupo)", y = "Resíduo")
```

```{r}
#| label: fig-anova-qq
#| fig-cap: "Gráfico quantil-quantil dos resíduos. Pontos próximos da linha indicam resíduos aproximadamente normais."
#| fig-height: 3.2

ggplot(diagnostico, aes(sample = residuo)) +
  stat_qq(colour = "#0072B2") +
  stat_qq_line() +
  labs(x = "Quantis teóricos", y = "Resíduos")
```

::: {.callout-tip appearance="minimal" title="Observe"}
No primeiro gráfico, procure por espalhamento muito diferente entre as quatro colunas de pontos:
seria sinal de que a variação não é constante entre grupos.

No segundo, procure por pontos que se afastam muito da linha nas extremidades.
:::

# Quais concentrações realmente diferem?

Agora sim, as comparações par a par. O teste de Tukey compara todos os pares ajustando para o fato
de que são várias comparações:

```{r}
TukeyHSD(modelo)
```

Cada linha é um par. A coluna `diff` é a diferença entre as médias, `lwr` e `upr` delimitam o
intervalo de confiança dessa diferença, e `p adj` é o valor de p ajustado.

::: {.callout-tip appearance="minimal" title="Interprete"}
Um par cujo intervalo (`lwr`, `upr`) **contém o zero** não mostra diferença detectável.

Quantos dos seis pares mostram diferença? O padrão é compatível com uma queda gradual da
diversidade ao longo das quatro concentrações, ou apenas os extremos se separam?
:::

# E se o zinco não fizesse nada?

Para calibrar a leitura do F, vale ver que valores ele assume quando não há efeito algum:

```{r}
#| label: fig-anova-f-nulo
#| fig-cap: "Valores de F em 2000 experimentos simulados com quatro grupos e nenhum efeito. A linha marca o F observado nos dados reais."
#| fig-height: 3.2

f_observado <- summary(modelo)[[1]][["F value"]][1]

media_geral <- mean(algas$DIVERSITY)
desvio_residual <- sigma(modelo)

f_nulos <- replicate(2000, {
  simulado <- tibble(
    grupo = rep(c("a", "b", "c", "d"), length.out = 34),
    valor = rnorm(34, mean = media_geral, sd = desvio_residual)
  )
  summary(aov(valor ~ grupo, data = simulado))[[1]][["F value"]][1]
})

ggplot(tibble(f = f_nulos), aes(x = f)) +
  geom_histogram(bins = 60, fill = "#0072B2", colour = "white") +
  geom_vline(xintercept = f_observado, colour = "#D55E00", linewidth = 1.1) +
  labs(x = "Razão F sob a hipótese nula", y = "Frequência")
```

O `sigma(modelo)` devolve a variação residual estimada nos dados reais, e é ela que usamos para
simular canais sem nenhum efeito de zinco.

```{r}
proporcao_maiores <- mean(f_nulos >= f_observado)
proporcao_maiores
```

```{r}
#| echo: false
prop_txt <- formatC(100 * proporcao_maiores, format = "f", digits = 1, decimal.mark = ",")
```

Nesta simulação, `r prop_txt`% dos 2000 experimentos sem efeito nenhum produziram um F igual ou
maior que o observado. Compare esse número com o valor de p da tabela do
`summary(modelo)`: os dois caminhos (a simulação e a distribuição teórica de F) levam
praticamente ao mesmo lugar.

::: {.callout-tip appearance="minimal" title="Explore"}
No bloco da simulação, troque `sd = desvio_residual` por `sd = 1.5` e execute novamente.

A distribuição de F sob a nula muda de forma? E a posição da linha laranja em relação a ela?
:::

# Entrega

::: {.callout-important appearance="minimal" title="Entregue"}
Um script `pr-anova.R` que rode em sessão nova e contenha:

1. a importação dos dados, o reordenamento dos níveis e o gráfico dos quatro grupos;
2. a tabela de resumo por grupo e a saída de `summary(aov(...))`;
3. os dois gráficos de diagnóstico dos resíduos;
4. o resultado do teste de Tukey;
5. em comentários, quatro a cinco frases contendo: **qual é a conclusão sobre o efeito do zinco,
   quais pares de concentrações diferem, e por que a razão F precisa dos dois quadrados médios em
   vez de apenas da diferença entre as médias.**
:::

# Para saber mais

- [Análise de variância de um fator](https://fcopf.github.io/mead/content/anova/anova-simples.html){target="_blank"} (MEAD)
