---
title: "A amostra representa a praia?"
subtitle: "Prática em R 02"
author:
  - "Prof. Fabio Cop (*fcferreira@unifesp.br*)"
  - "Instituto do Mar - Unifesp"
date: today
lang: pt-BR
language:
  title-block-author-single: ""
  title-block-author-plural: ""
format:
  html:
    toc: true
    toc-title: "Conteúdo"
    toc-depth: 2
    code-tools: true
---

# Objetivo desta prática

A [leitura desta semana](../pre-reading/pread-populacao-amostra.qmd) comparou duas estratégias de amostragem e mostrou que sortear praias inteiras produz estimativas mais instáveis do que sortear estações soltas. Você viu o resultado; hoje você vai **medir** essa instabilidade com as suas mãos, em dados reais, e descobrir uma coisa que a leitura não informa: **quanto** ela custa e o que muda quando você escolhe o número de praias.

O objetivo em R é importar dados de uma fonte externa, descrever o conjunto e sortear amostras dele.

Ao final, você entrega um script com quatro medidas de instabilidade calculadas por você e uma recomendação de delineamento justificada com esses números.

::: {.callout-note appearance="minimal" title="Como a hora será usada"}
- **5 min** abrir o RStudio, criar o script e ler a proposta;
- **40 a 45 min** percorrer as seções guiadas e fazer o bloco *Sua vez*;
- **10 a 15 min** escrever as respostas, rodar o script do início ao fim e enviar.
:::

# Preparação

Crie um script `pr-amostragem.R` com o mesmo cabeçalho de identificação da Prática 01 e comece por:

```{r}
library(tidyverse)
theme_set(theme_bw(base_size = 12))
```

# Abrir os dados

Um levantamento no litoral holandês registrou, em cada estação de amostragem, quantas espécies de invertebrados foram encontradas e a altura da estação em relação ao nível médio da maré. As estações se distribuem por nove praias.

Os dados estão em um arquivo de texto separado por tabulações, disponível na internet. Guardamos o endereço em um objeto e o passamos para `read_tsv()`:

```{r}
url <- "https://raw.githubusercontent.com/FCopf/datasets/refs/heads/main/zuur-2009-data-sets/RIKZ.txt"

rikz <- read_tsv(url, show_col_types = FALSE)

glimpse(rikz)
```

São 45 linhas e 5 colunas:

- `Sample`: identificador da estação;
- `Richness`: número de espécies encontradas;
- `Exposure`: índice de exposição da praia às ondas;
- `NAP`: altura da estação em relação à maré, em metros;
- `Beach`: identificador da praia.

::: {.callout-tip appearance="minimal" title="Observe"}
Cada linha é uma **estação**, não uma praia. As 45 linhas descrevem 45 pedaços de costa, e as nove praias aparecem repetidas várias vezes cada uma.
:::

Antes de calcular qualquer média, confira se o esforço de coleta foi o mesmo em toda parte:

```{r}
rikz |> count(Beach)
```

Cinco estações por praia, nas nove praias. Um levantamento equilibrado, o que nem sempre acontece.

Agora o resumo do conjunto inteiro, que servirá de referência o resto da aula:

```{r}
rikz |>
  summarise(
    n = n(),
    media = mean(Richness),
    desvio = sd(Richness),
    minimo = min(Richness),
    maximo = max(Richness)
  )
```

Guarde a média das 45 estações: é contra ela que todas as suas estimativas serão comparadas.

# As praias são todas parecidas?

::: {.callout-tip appearance="minimal" title="Preveja"}
Antes de executar o bloco abaixo, escreva no seu script, como comentário: você espera que as nove praias tenham médias parecidas entre si?

A resposta muda tudo o que vem depois nesta prática. Registre-a antes de olhar.
:::

```{r}
#| label: fig-amostragem-praias
#| fig-cap: "Riqueza de espécies por praia. Cada ponto é uma estação."
#| fig-height: 3.4

ggplot(rikz, aes(x = factor(Beach), y = Richness)) +
  geom_boxplot(outlier.shape = NA) +
  geom_jitter(width = 0.15, alpha = 0.6, colour = "#0072B2") +
  labs(x = "Praia", y = "Número de espécies")
```

# Sortear uma amostra

A função `slice_sample()` sorteia linhas de uma tabela. Aqui pegamos 10 das 45 estações, como se o orçamento só permitisse isso:

```{r}
rikz |>
  slice_sample(n = 10) |>
  summarise(media = mean(Richness))
```

Execute essa linha duas ou três vezes. Cada execução sorteia dez estações diferentes e devolve uma estimativa diferente para a mesma região.

Também é possível sortear **praias inteiras** e usar todas as suas estações. O `sample()` sorteia os identificadores e o `%in%` mantém as linhas cujas praias foram sorteadas:

```{r}
praias_sorteadas <- sample(1:9, size = 3)
praias_sorteadas

rikz |>
  filter(Beach %in% praias_sorteadas) |>
  summarise(n = n(), media = mean(Richness))
```

São 15 estações, mais do que as 10 do sorteio anterior, mas vindas de apenas três praias.

# Sua vez

Rodar uma linha algumas vezes dá uma impressão. Para ter uma **medida**, é preciso guardar as estimativas e resumir o quanto elas se espalham. Você já sabe fazer as duas coisas: `c()` monta um vetor e `sd()` mede o espalhamento.

## Quanto o tamanho da amostra estabiliza a estimativa

```r
# rode a linha abaixo CINCO vezes, anotando cada resultado
rikz |> slice_sample(n = 10) |> summarise(media = mean(Richness))

# escreva as cinco médias que você obteve
medias_10 <- c(____, ____, ____, ____, ____)
sd(medias_10)
```

Repita todo o procedimento com `n = 30`, guardando em `medias_30`, e calcule o `sd()` das cinco.

## A comparação justa

Sortear praias inteiras usa menos deslocamento e menos dias de viagem. A pergunta é quanto isso custa em precisão — e a comparação só é honesta se as duas estratégias medirem **o mesmo número de estações**.

::: {.callout-tip appearance="minimal" title="Escolha e justifique"}
Escolha quantas praias inteiras sortear: **2, 3 ou 4**. Registre a escolha no script.

Como cada praia tem 5 estações, a sua escolha define o número de estações medidas. Anote esse número: ele é o `n` que você vai usar na comparação com estações soltas.
:::

::: {.callout-tip appearance="minimal" title="Preveja antes de rodar"}
Antes de executar, escreva no script: quantas vezes maior você espera que seja o espalhamento das estimativas por praias inteiras, em relação ao de estações soltas com o mesmo número de estações? Duas vezes? Cinco? Quase igual?
:::

Rode cinco vezes cada estratégia, guarde as médias em dois vetores e calcule os dois `sd()`:

```r
# cinco sorteios de praias inteiras (troque o size pelo número que você escolheu)
rikz |> filter(Beach %in% sample(1:9, size = ____)) |> summarise(media = mean(Richness))

# cinco sorteios de estações soltas, com o MESMO número de estações
rikz |> slice_sample(n = ____) |> summarise(media = mean(Richness))
```

# Entrega

Salve o script `pr-amostragem.R` com o cabeçalho preenchido. Antes de enviar, reinicie o R (*Session → Restart R*) e execute o script inteiro uma vez: se ele parar em alguma linha, corrija. As respostas escritas vão no próprio script, como comentários iniciados por `#`.

::: {.callout-important appearance="minimal" title="Entregue"}
1. a base da aula: a importação dos dados, o resumo das 45 estações e o gráfico por praia, com a sua previsão sobre as praias registrada em comentário **antes** dele;
2. os vetores `medias_10` e `medias_30`, com os dois `sd()` correspondentes;
3. a comparação justa: o número de praias que você escolheu, o número de estações que isso produz, os dois vetores de cinco médias e os dois `sd()`, precedidos da sua previsão sobre a razão entre eles;
4. em comentários, 3 a 4 frases respondendo, **com os seus quatro desvios**: um colega tem orçamento para medir exatamente o mesmo número de estações que você usou na comparação. Que estratégia você recomenda a ele, e o que ele perde ao escolher a outra? Diga também quantas praias inteiras você acha que ele precisaria sortear para que essa estratégia se tornasse competitiva.
:::

::: {.callout-tip appearance="minimal" title="O que será avaliado"}
- [ ] o script roda em sessão nova, do início ao fim, sem erro;
- [ ] as duas previsões aparecem **antes** dos resultados correspondentes;
- [ ] os quatro desvios-padrão foram calculados a partir de cinco execuções cada;
- [ ] a comparação usa o **mesmo número de estações** nas duas estratégias;
- [ ] a escolha do número de praias está registrada e justificada;
- [ ] cada gráfico tem eixos com nome e unidade;
- [ ] a recomendação final cita os seus próprios desvios, e não uma frase genérica.
:::

::: {.callout-tip appearance="minimal" title="Leitura adicional"}
- [Importando e exportando dados](https://fcopf.github.io/mead/content/manipulacao-dados-R/import-export.html){target="_blank"} (MEAD) — procure as funções da família `read_*()` se precisar abrir um arquivo com outro separador.
- [Amostrando uma população estatística](https://fcopf.github.io/mead/content/amostragem/tipos-amostragem.html){target="_blank"} (MEAD) — procure a seção sobre amostragem por conglomerados, que é o nome formal do sorteio de praias inteiras.
:::
