---
title: "Quantas vezes a dieta foi sorteada?"
subtitle: "Prática em R 04"
author:
  - "Prof. Fabio Cop (*fcferreira@unifesp.br*)"
  - "Instituto do Mar - Unifesp"
date: today
lang: pt-BR
language:
  title-block-author-single: ""
  title-block-author-plural: ""
format:
  html:
    toc: true
    toc-title: "Conteúdo"
    toc-depth: 2
    code-tools: true
---

# Objetivo desta prática

A [leitura desta semana](../pre-reading/pread-replicacao-unidades.qmd) mostrou que peixes do mesmo
tanque não são réplicas e que a análise deve ser feita no nível da unidade experimental. Você viu a
estrutura do problema.

O que a leitura não mediu é o **preço** de errar esse nível. Hoje você vai medir duas coisas: com que
frequência a análise errada anuncia um efeito que não existe, e de que depende, afinal, o erro padrão
da análise correta.

O objetivo em R é escrever uma **função** e repetir um experimento inteiro centenas de vezes.

::: {.callout-note appearance="minimal" title="Como a hora será usada"}
- **5 min** abrir o RStudio, criar o script e ler a proposta;
- **40 a 45 min** percorrer as seções guiadas e fazer o bloco *Sua vez*;
- **10 a 15 min** escrever as respostas, rodar o script do início ao fim e enviar.
:::

# Preparação

Crie um script `pr-replicacao.R` com o cabeçalho de identificação e comece por:

```{r}
library(tidyverse)
theme_set(theme_bw(base_size = 12))
```

Duas dietas para juvenis de robalo. Oito tanques: quatro recebem a dieta comum, quatro a enriquecida.
Quinze peixes em cada tanque. Cento e vinte medidas de comprimento, e a dieta sorteada **oito vezes**.

Vamos construir esse experimento no computador, em dois passos, para saber exatamente qual é a
verdade. Primeiro cada tanque recebe o seu próprio desvio:

```{r}
efeito_dieta <- 0             # nenhuma diferença entre as dietas
variacao_entre_tanques <- 0.8
variacao_entre_peixes <- 0.5

tanques <- tibble(
  tanque = 1:8,
  dieta = rep(c("comum", "enriquecida"), each = 4),
  media_tanque = 10 + if_else(dieta == "enriquecida", efeito_dieta, 0) +
    rnorm(8, mean = 0, sd = variacao_entre_tanques)
)

tanques
```

Repare que **`efeito_dieta` vale zero**: as duas dietas são idênticas. Toda diferença entre tanques
vem do `rnorm()` da última linha, ou seja, do acaso de cada tanque.

Agora os peixes, sorteados em torno da média do seu tanque:

```{r}
#| label: fig-replicacao-tanques
#| fig-cap: "Comprimento dos peixes em oito tanques. Cada ponto é um peixe; a barra é a média do tanque."
#| fig-height: 3.6

peixes <- tanques |>
  slice(rep(1:8, each = 15)) |>
  mutate(comprimento = rnorm(n(), mean = media_tanque, sd = variacao_entre_peixes))

ggplot(peixes, aes(x = factor(tanque), y = comprimento, colour = dieta)) +
  geom_jitter(width = 0.15, alpha = 0.5) +
  stat_summary(fun = mean, geom = "crossbar", width = 0.6, linewidth = 0.4, colour = "black") +
  labs(x = "Tanque", y = "Comprimento (cm)", colour = "Dieta")
```

`slice(rep(1:8, each = 15))` repete cada linha de tanque 15 vezes, criando 15 peixes por tanque, e
`n()` devolve o número de linhas da tabela naquele momento — aqui, 120.

# Duas análises dos mesmos peixes

A tentação é resumir cada dieta com todos os seus peixes. A alternativa é primeiro reduzir cada
tanque a um valor, porque é o tanque que recebeu a dieta.

::: {.callout-tip appearance="minimal" title="Complete"}
No bloco abaixo falta, dentro de `group_by()`, a coluna que corresponde a **uma atribuição
independente de dieta**.

Escreva o bloco no seu script com a coluna que você escolheu. Se a tabela resultante não tiver
**oito** linhas, a coluna não foi a certa.

```r
medias_tanque <- peixes |>
  group_by(____, dieta) |>
  summarise(media = mean(comprimento), .groups = "drop")
```
:::

```{r}
#| echo: false
medias_tanque <- peixes |>
  group_by(tanque, dieta) |>
  summarise(media = mean(comprimento), .groups = "drop")
```

Com as duas tabelas em mãos, aplicamos a **mesma** conta da Prática 03 — erro padrão e intervalo de
95% — em cada uma delas:

```{r}
por_peixe <- peixes |>
  group_by(dieta) |>
  summarise(n = n(), media = mean(comprimento),
            ep = sd(comprimento) / sqrt(n()), .groups = "drop") |>
  mutate(analise = "120 peixes")

por_tanque <- medias_tanque |>
  group_by(dieta) |>
  summarise(n = n(), media = mean(media),
            ep = sd(media) / sqrt(n()), .groups = "drop") |>
  mutate(analise = "8 tanques")

bind_rows(por_peixe, por_tanque) |>
  mutate(inferior = media - qt(0.975, df = n - 1) * ep,
         superior = media + qt(0.975, df = n - 1) * ep)
```

::: {.callout-tip appearance="minimal" title="Observe"}
As duas análises descrevem exatamente os mesmos peixes e prometem precisões muito diferentes. Compare
a coluna `ep` das duas.

E lembre que `efeito_dieta` é zero: qualquer separação entre as dietas, aqui, é acaso.
:::

# Com que frequência cada análise dá um alarme falso?

Um experimento só não decide nada: cada execução sorteia tanques diferentes. A pergunta certa é sobre
o comportamento **a longo prazo** de cada análise.

Como a dieta não faz nada, sempre que os dois intervalos de uma análise **não se sobrepõem** nós
anunciaríamos uma diferença que não existe. Vamos medir com que frequência isso acontece.

```{r}
limites <- function(valores) {
  ep <- sd(valores) / sqrt(length(valores))
  mean(valores) + c(-1, 1) * qt(0.975, length(valores) - 1) * ep
}

separados <- function(a, b) limites(a)[1] > limites(b)[2] || limites(b)[1] > limites(a)[2]
```

`function()` cria um comando novo: os nomes entre parênteses são os valores que ele recebe e a última
linha é o que ele devolve. `limites()` guarda a conta da Prática 03; `separados()` responde `TRUE`
quando os dois intervalos não se tocam.

```{r}
alarmes <- replicate(300, {
  tq <- tibble(
    tanque = 1:8,
    dieta = rep(c("comum", "enriquecida"), each = 4),
    media_tanque = 10 + rnorm(8, mean = 0, sd = variacao_entre_tanques)
  )

  px <- tq |>
    slice(rep(1:8, each = 15)) |>
    mutate(comprimento = rnorm(n(), mean = media_tanque, sd = variacao_entre_peixes))

  mt <- px |>
    group_by(tanque, dieta) |>
    summarise(media = mean(comprimento), .groups = "drop")

  c(
    peixes  = separados(px$comprimento[px$dieta == "comum"],
                        px$comprimento[px$dieta == "enriquecida"]),
    tanques = separados(mt$media[mt$dieta == "comum"],
                        mt$media[mt$dieta == "enriquecida"])
  )
})

c(peixes = mean(alarmes["peixes", ]), tanques = mean(alarmes["tanques", ]))
```

::: {.callout-tip appearance="minimal" title="Interprete"}
Anote as duas proporções da sua execução. São 300 experimentos **sem efeito nenhum**: tudo o que
aparece ali é alarme falso.

Uma das duas análises se comporta como um procedimento de 95% de confiança deveria se comportar. A
outra, não.
:::

# De que depende o erro padrão de cada análise?

Se medir mais peixes por tanque resolvesse o problema, bastaria trabalhar mais. Vamos verificar,
repetindo o experimento com três quantidades de peixes por tanque e olhando os dois erros padrão.
Como cada execução varia, cada valor é a média de 100 experimentos.

```{r}
ep_medio <- function(m) {
  vals <- replicate(100, {
    px <- tibble(
      tanque = 1:8,
      media_tanque = 10 + rnorm(8, mean = 0, sd = variacao_entre_tanques)
    ) |>
      slice(rep(1:8, each = m)) |>
      mutate(comprimento = rnorm(n(), mean = media_tanque, sd = variacao_entre_peixes))

    mt <- px |> group_by(tanque) |> summarise(media = mean(comprimento), .groups = "drop")

    c(sd(px$comprimento) / sqrt(nrow(px)), sd(mt$media) / sqrt(8))
  })
  c(peixes_por_tanque = m, ep_peixes = mean(vals[1, ]), ep_tanques = mean(vals[2, ]))
}

bind_rows(ep_medio(15), ep_medio(50), ep_medio(150))
```

::: {.callout-tip appearance="minimal" title="Interprete"}
Leia a tabela coluna a coluna. `ep_peixes` cai quando se mede mais peixes por tanque. `ep_tanques`
praticamente não se move.

Ou seja: `ep_tanques` **não depende** de quantos peixes foram medidos. De que ele depende, então? O
bloco seguinte pede que você descubra.
:::

# Sua vez

Em toda a função `ep_medio()`, o número de tanques está fixo em **8**. Ele aparece em quatro lugares:
duas vezes como `1:8`, uma vez dentro de `rnorm(8, ...)` e uma vez em `sqrt(8)`.

::: {.callout-tip appearance="minimal" title="Adapte a função"}
Reescreva a função para que ela receba **dois** valores: o número de peixes por tanque e o número de
tanques.

```r
ep_medio2 <- function(m, k) {
  # troque os quatro lugares onde aparece o 8 pelo novo argumento
}
```

Confira se funcionou: `ep_medio2(15, 8)` deve devolver números parecidos com os da linha de 15 peixes
da tabela anterior. Acrescente também `k` ao vetor de saída, para que a tabela mostre quantos tanques
foram usados.
:::

::: {.callout-tip appearance="minimal" title="Preveja antes de rodar"}
Você vai comparar **8 tanques** com **16 tanques**, mantendo 15 peixes em cada um.

Antes de executar, escreva no script, como comentário, o que espera que aconteça com **cada uma das
duas colunas** de erro padrão. Elas se movem juntas? Só uma se move? Nenhuma?
:::

```r
bind_rows(ep_medio2(15, 8), ep_medio2(15, 16))
```

# Entrega

Salve o script `pr-replicacao.R` com o cabeçalho preenchido. Antes de enviar, reinicie o R
(*Session → Restart R*) e execute o script inteiro uma vez. As respostas escritas vão no próprio
script, como comentários iniciados por `#`.

::: {.callout-important appearance="minimal" title="Entregue"}
1. a base da aula: a simulação com `efeito_dieta <- 0`, o gráfico por tanque, a tabela com as duas
   análises e as duas proporções de alarme falso;
2. **a função `ep_medio2()` escrita por você** e a tabela comparando 8 e 16 tanques com 15 peixes,
   precedida da sua previsão sobre as duas colunas;
3. em comentários, uma recomendação de delineamento: uma colega vai repetir este experimento e pode
   escolher entre **dobrar o número de tanques** ou **dobrar o número de peixes por tanque**. O que
   você recomenda, e de quanto foi a redução do erro padrão relevante nos **seus** números?
4. em comentários, 2 a 3 frases explicando por que a análise com 120 peixes deu tantos alarmes falsos
   num experimento em que a dieta não fazia nada. Cite os **dois valores da coluna `ep`** que você
   obteve na tabela das duas análises e diga qual variação cada um deles mediu.
:::

::: {.callout-tip appearance="minimal" title="O que será avaliado"}
- [ ] o script roda em sessão nova, do início ao fim, sem erro;
- [ ] a função `ep_medio2()` aceita os dois argumentos e roda para 8 e 16 tanques;
- [ ] a previsão sobre as duas colunas aparece **antes** da tabela;
- [ ] a recomendação do item 3 cita os erros padrão que **você** obteve;
- [ ] a explicação do item 4 menciona qual variação cada análise usou como régua;
- [ ] cada gráfico tem eixos com nome e unidade.
:::

# Para saber mais

- [Descrevendo populações e amostras](https://fcopf.github.io/mead/content/amostragem/pop-amostra.html){target="_blank"}
  (MEAD) — para rever a diferença entre unidade amostral e unidade de medição.
- O artigo de Hurlbert [@hurlbert1984] é a referência clássica sobre pseudorreplicação, com dezenas
  de exemplos de delineamentos ecológicos publicados.

# Referências
