---
title: "Prática em R 03"
subtitle: "Médias que variam e intervalos que cobrem"
author:
  - "Prof. Fabio Cop (*fcferreira@unifesp.br*)"
  - "Instituto do Mar - Unifesp"
date: today
lang: pt-BR
language:
  title-block-author-single: ""
  title-block-author-plural: ""
format:
  html:
    toc: true
    toc-title: "Conteúdo"
    toc-depth: 2
    code-tools: true
---

# Um costão inventado, para poder conferir a resposta

Com dados reais nunca sabemos o valor verdadeiro que estamos estimando. Aqui vamos fazer o
contrário: **inventar** um costão cujo comprimento médio dos mexilhões é exatamente 5 cm, com
desvio-padrão de 1 cm.

Sabendo a resposta de antemão, podemos verificar se os métodos que usamos com dados reais acertam,
e com que frequência.

```{r}
library(tidyverse)
theme_set(theme_bw(base_size = 12))
```

Os parâmetros do costão ficam explícitos no início do script, para serem fáceis de mudar depois:

```{r}
media_real <- 5     # comprimento médio no costão, em cm
desvio_real <- 1    # desvio-padrão entre mexilhões, em cm
n <- 20             # mexilhões por amostra
```

# Uma equipe vai ao costão

Coletar 20 mexilhões e medi-los é uma linha de código:

```{r}
amostra <- rnorm(n, mean = media_real, sd = desvio_real)

round(amostra, 2)

media_amostra <- mean(amostra)
media_amostra

sd(amostra)
```

```{r}
#| echo: false
media_txt <- formatC(media_amostra, format = "f", digits = 2, decimal.mark = ",")
```

Nesta coleta, a média observada foi `r media_txt` cm, não exatamente 5. E não deveria ser:
são 20 mexilhões sorteados, não o costão inteiro.

::: {.callout-tip appearance="minimal" title="Modifique"}
Execute as linhas acima cinco vezes seguidas. Anote as médias.

Elas caem todas do mesmo lado de 5, ou se distribuem em volta?
:::

# Uma equipe é pouco. Vamos mandar duas mil

Repetir a coleta mil vezes na mão seria inviável. `replicate()` faz isso:

```{r}
medias <- replicate(2000, mean(rnorm(n, mean = media_real, sd = desvio_real)))

length(medias)
head(medias, 5)
```

O objeto `medias` guarda duas mil médias, cada uma vinda de uma coleta independente de 20
mexilhões.

```{r}
#| label: fig-lab03-distribuicao-amostral
#| fig-cap: "Duas mil médias amostrais, cada uma calculada a partir de 20 mexilhões. A linha marca o valor real de 5 cm."
#| fig-height: 3.2

ggplot(tibble(media = medias), aes(x = media)) +
  geom_histogram(bins = 40, fill = "#0072B2", colour = "white") +
  geom_vline(xintercept = media_real, linewidth = 1) +
  labs(x = "Média amostral (cm)", y = "Frequência")
```

```{r}
mean(medias)
sd(medias)
```

::: {.callout-tip appearance="minimal" title="Observe"}
Duas coisas ao mesmo tempo:

- o **centro** das médias fica praticamente em 5: em média, o método acerta;
- o **espalhamento** delas é bem menor que 1 cm, que é como os mexilhões variam entre si.

Não confunda os dois: um descreve mexilhões, o outro descreve médias de 20 mexilhões.
:::

# O que muda quando a amostra cresce?

```{r}
#| label: fig-lab03-tamanhos
#| fig-cap: "Distribuição das médias amostrais para três tamanhos de amostra, no mesmo costão."
#| fig-height: 4

comparacao <- bind_rows(
  tibble(tamanho = "n = 5",   media = replicate(2000, mean(rnorm(5,   media_real, desvio_real)))),
  tibble(tamanho = "n = 20",  media = replicate(2000, mean(rnorm(20,  media_real, desvio_real)))),
  tibble(tamanho = "n = 100", media = replicate(2000, mean(rnorm(100, media_real, desvio_real))))
) |>
  mutate(tamanho = fct_relevel(tamanho, "n = 5", "n = 20", "n = 100"))

ggplot(comparacao, aes(x = media)) +
  geom_histogram(bins = 45, fill = "#0072B2", colour = "white") +
  geom_vline(xintercept = media_real, linewidth = 0.8) +
  facet_wrap(~ tamanho, ncol = 1) +
  labs(x = "Média amostral (cm)", y = "Frequência")
```

```{r}
comparacao |>
  group_by(tamanho) |>
  summarise(
    centro = mean(media),
    espalhamento = sd(media)
  )
```

::: {.callout-tip appearance="minimal" title="Interprete"}
O centro é o mesmo nos três casos; só o espalhamento muda.

Compare os valores de `espalhamento` da tabela com $1/\sqrt{5}$, $1/\sqrt{20}$ e $1/\sqrt{100}$.
O que você conclui?
:::

# O erro padrão a partir de uma única amostra

O problema é que, na vida real, você não roda 2000 coletas. Tem uma só.

A saída é estimar o espalhamento das médias a partir da própria amostra, com a fórmula do
**erro padrão**. Reaproveitamos a mesma `amostra` criada no começo, sem sortear outra:

```{r}
erro_padrao <- sd(amostra) / sqrt(n)
erro_padrao
```

Compare esse valor com o `sd(medias)` calculado lá atrás, que veio de duas mil coletas. Uma
amostra só conseguiu estimar razoavelmente bem a variação de um procedimento que nunca foi
repetido.

# De um número para um intervalo

Com a média e o erro padrão, construímos um **intervalo de confiança de 95%**. A função `qt()` fornece
o multiplicador da distribuição t, que depende dos graus de liberdade ($n - 1$):

```{r}
multiplicador <- qt(0.975, df = n - 1)
multiplicador

inferior <- media_amostra - multiplicador * erro_padrao
superior <- media_amostra + multiplicador * erro_padrao

c(inferior, superior)
```

```{r}
#| echo: false
contem <- inferior <= media_real & superior >= media_real
inf_txt <- formatC(inferior, format = "f", digits = 2, decimal.mark = ",")
sup_txt <- formatC(superior, format = "f", digits = 2, decimal.mark = ",")
```

::: {.callout-tip appearance="minimal" title="Observe"}
O intervalo desta amostra vai de `r inf_txt` a `r sup_txt` cm, e
**`r if (contem) "contém" else "não contém"`** o valor real de 5 cm.

Isso não prova nada sobre o método: diz apenas o que aconteceu desta vez. Para julgar o método, é
preciso repeti-lo muitas vezes.
:::

# O intervalo acerta com que frequência?

Vamos construir 200 amostras, calcular um intervalo para cada uma e contar quantos contêm o valor
real.

```{r}
coletas <- tibble(
  id = rep(1:200, each = n),
  comprimento = rnorm(200 * n, mean = media_real, sd = desvio_real)
)

intervalos <- coletas |>
  group_by(id) |>
  summarise(
    media = mean(comprimento),
    erro = qt(0.975, df = n - 1) * sd(comprimento) / sqrt(n)
  ) |>
  mutate(
    inferior = media - erro,
    superior = media + erro,
    cobre = factor(
      if_else(inferior <= media_real & superior >= media_real, "sim", "não"),
      levels = c("sim", "não")
    )
  )

intervalos |> count(cobre)
```

```{r}
#| echo: false
cobertura <- mean(intervalos$cobre == "sim")
cobertura_txt <- formatC(100 * cobertura, format = "f", digits = 1, decimal.mark = ",")
```

Nesta execução, `r cobertura_txt`% dos 200 intervalos contêm o valor real. Os demais,
não. O valor oscila em torno de 95% a cada nova execução, e é essa a taxa de acerto que o "95%" do
nome promete.

```{r}
#| label: fig-lab03-cobertura
#| fig-cap: "Os primeiros 50 intervalos de confiança. A linha vertical é o valor real de 5 cm; em laranja, os intervalos que não o contêm."
#| fig-height: 4.5

ggplot(head(intervalos, 50), aes(y = id, x = media, colour = cobre)) +
  geom_vline(xintercept = media_real, linewidth = 0.8) +
  geom_errorbarh(aes(xmin = inferior, xmax = superior), height = 0) +
  geom_point(size = 1.3) +
  scale_colour_manual(values = c(sim = "#0072B2", `não` = "#D55E00"), drop = FALSE) +
  labs(x = "Comprimento médio (cm)", y = "Coleta", colour = "Contém 5 cm")
```

::: {.callout-tip appearance="minimal" title="Interprete"}
Os intervalos em laranja, quando aparecem, foram calculados exatamente com o mesmo procedimento
dos azuis, sem nenhum erro de quem coletou.

Com uma amostra só, você não tem como saber em qual cor está. O que a estatística oferece é a
**taxa de acerto do procedimento**, não uma garantia sobre o seu caso.
:::

::: {.callout-tip appearance="minimal" title="Modifique"}
Troque `n <- 20` por `n <- 5` no início do script e execute tudo novamente. Como todo o resto do
script usa o objeto `n`, basta essa única alteração.

A proporção de intervalos que cobrem o valor real muda? E a **largura** deles?
:::

# Entrega

::: {.callout-important appearance="minimal" title="Entregue"}
Um script `pr-03-medias-intervalos.R` que rode em sessão nova e contenha:

1. a distribuição de 2000 médias amostrais para `n = 5`, `n = 20` e `n = 100`, com o desvio-padrão
   de cada conjunto;
2. o cálculo do erro padrão a partir de uma única amostra e o intervalo de 95% correspondente;
3. a verificação de cobertura com 200 intervalos;
4. em comentários, quatro a cinco frases respondendo: **por que o desvio-padrão das médias cai com
   a raiz de n, e o que significa dizer que um intervalo tem 95% de confiança?**
:::

# Para saber mais

- [Distribuição das médias amostrais](https://fcopf.github.io/mead/content/inferencia-estatistica/teorema-central-limite.html) (MEAD)
- [Estimando a média populacional](https://fcopf.github.io/mead/content/inferencia-estatistica/int-conf.html) (MEAD)
