---
title: "Primeiras medições em R"
subtitle: "Prática em R 01"
author:
  - "Prof. Fabio Cop (*fcferreira@unifesp.br*)"
  - "Instituto do Mar - Unifesp"
date: today
lang: pt-BR
language:
  title-block-author-single: ""
  title-block-author-plural: ""
format:
  html:
    toc: true
    toc-title: "Conteúdo"
    toc-depth: 2
    code-tools: true
---

# Objetivo desta prática

A [leitura desta semana](../pre-reading/pread-dados-unidades-variacao.qmd) apresentou uma tabela de poças de maré, a média, o desvio-padrão e o histograma das medidas. Você viu esses objetos **prontos**.

Hoje você vai construí-los. O objetivo é operar o R: guardar valores em objetos, montar uma tabela, resumi-la por grupo, desenhar um gráfico e pedir ao computador que gere novas medidas.

Ao final, você entrega um script com **a sua própria tabela de poças** e **três simulações comparadas**, acompanhadas de duas previsões que você registra antes de ver os resultados.

::: {.callout-note appearance="minimal" title="Como a hora será usada"}
- **5 min** abrir o RStudio, criar o script e ler a proposta;
- **40 a 45 min** percorrer as seções guiadas e fazer o bloco *Sua vez*;
- **10 a 15 min** escrever as respostas, rodar o script do início ao fim e enviar.
:::

# Preparação

Abra o RStudio, crie um script novo (*File → New File → R Script*), salve-o como `pr-medicoes.R` e comece por estas duas linhas:

```{r}
library(tidyverse)
theme_set(theme_bw(base_size = 12))
```

A primeira carrega o conjunto de pacotes que usaremos o semestre inteiro. A segunda define a aparência dos gráficos, para não repetirmos isso depois.

::: {.callout-tip appearance="minimal" collapse="true" title="Dica: e se der erro?"}
Se aparecer `there is no package called 'tidyverse'`, instale-o uma única vez com `install.packages("tidyverse")` e execute o `library()` novamente.

Leia sempre a mensagem inteira antes de pedir ajuda: quase todo erro em R nomeia o objeto ou a função que causou o problema.
:::

Comece o script com um cabeçalho de identificação. Ele será exigido em todas as práticas do semestre:

```r
# Prática em R 01 - Primeiras medições em R
# Nome:
# RA:
# Data:
```

# Guardar medidas em um objeto

Você mediu a temperatura da água em cinco poças de um costão e anotou: 25,4; 25,9; 24,8; 26,3; 25,1 °C.

No R, guardamos valores dentro de **objetos**. A seta `<-` faz essa atribuição e `c()` junta vários números em um **vetor**:

```{r}
temperatura <- c(25.4, 25.9, 24.8, 26.3, 25.1)
temperatura
```

Note que no R o separador decimal é o ponto, não a vírgula.

Com o vetor criado, podemos perguntar coisas a ele:

```{r}
length(temperatura)
mean(temperatura)
sd(temperatura)
```

`length()` conta quantos valores existem, `mean()` calcula a média e `sd()` mede o quanto os valores se espalham em torno dela.

::: {.callout-tip appearance="minimal" title="Observe"}
A média fica perto de 25,5 °C, mas nenhuma poça mediu exatamente isso. A média é um resumo do conjunto, não uma das medidas.
:::

# Uma tabela: cada linha é uma poça

Na prática você não anota só a temperatura. Anota também a profundidade, o sombreamento, o identificador da poça. Para isso precisamos de uma **tabela**, em que cada linha é uma poça e cada coluna é uma característica medida nela.

```{r}
pocas <- tibble(
  poca = 1:5,
  temperatura = c(25.4, 25.9, 24.8, 26.3, 25.1),
  profundidade = c(12, 8, 20, 6, 15),
  sombreamento = c("baixo", "baixo", "alto", "baixo", "médio")
)

pocas
```

A saída mostra o tipo de cada coluna: `<dbl>` para números com casas decimais, `<int>` para inteiros, `<chr>` para texto. `glimpse()` dá a mesma informação de forma compacta:

```{r}
glimpse(pocas)
```

Três operações resolvem quase tudo no começo. `filter()` escolhe **linhas**, `select()` escolhe **colunas** e `mutate()` cria colunas novas:

```{r}
pocas |> filter(profundidade > 10)
```

O símbolo `|>` é o **pipe**: ele leva o valor da esquerda para o primeiro argumento da função à direita. Leia como "tome `pocas`, **e então** filtre".

```{r}
pocas |> mutate(diferenca = temperatura - mean(temperatura))
```

A coluna nova mostra quanto cada poça se afasta da média: valores negativos são poças mais frias que a média, positivos são mais quentes.

Para resumir por grupo, combine `group_by()` com `summarise()`:

```{r}
pocas |>
  group_by(sombreamento) |>
  summarise(
    n = n(),
    media = mean(temperatura),
    desvio = sd(temperatura)
  )
```

O `desvio` aparece como `NA` onde há uma única poça: não é possível medir espalhamento com um único valor. Guarde isso, porque você vai precisar decidir quantas poças colocar em cada grupo daqui a pouco.

Números resumem; gráficos revelam. Todo gráfico do `ggplot2` tem três partes: os dados, o mapeamento entre variáveis e eixos (`aes`) e a forma de desenhar (`geom_`):

```{r}
#| label: fig-medicoes-dispersao
#| fig-cap: "Temperatura em função da profundidade nas cinco poças, com o sombreamento indicado pela cor."
#| fig-height: 3.4

ggplot(pocas, aes(x = profundidade, y = temperatura, colour = sombreamento)) +
  geom_point(size = 4) +
  labs(x = "Profundidade (cm)", y = "Temperatura (°C)", colour = "Sombreamento")
```

Repare que as camadas do `ggplot2` são somadas com `+`, e não com o pipe.

# Quando o computador gera as medidas

Aqui entra a ferramenta que usaremos o semestre inteiro. A função `rnorm()` sorteia valores em torno de um centro, com um espalhamento que você define:

```{r}
rnorm(5, mean = 25.5, sd = 0.6)
```

Os três argumentos são explícitos: **quantos** valores gerar, qual a **média** e qual o **desvio-padrão**. Execute essa linha algumas vezes seguidas: cada execução produz cinco números diferentes, e é essa a ideia de "voltar ao costão e medir outras cinco poças".

::: {.callout-tip appearance="minimal" collapse="true" title="Dica: por que o meu resultado é diferente do meu colega?"}
Quando é preciso que um sorteio se repita exatamente igual, o R oferece a função `set.seed()`, que fixa o ponto de partida do sorteio.

**Não vamos usá-la nesta unidade curricular.** A variação entre execuções é justamente o que queremos observar. Se o seu número for diferente do número do colega ao lado, isso é o resultado esperado, não um erro. O que precisa coincidir entre vocês é a interpretação, não o valor sorteado.
:::

Agora vamos gerar trinta poças e olhar como elas se distribuem:

```{r}
#| label: fig-medicoes-histograma
#| fig-cap: "Distribuição da temperatura em trinta poças simuladas com média 25,5 °C e desvio-padrão 0,6 °C."
#| fig-height: 3.2

simuladas <- tibble(
  poca = 1:30,
  temperatura = rnorm(30, mean = 25.5, sd = 0.6)
)

ggplot(simuladas, aes(x = temperatura)) +
  geom_histogram(bins = 12, fill = "#0072B2", colour = "white") +
  labs(x = "Temperatura (°C)", y = "Número de poças")
```

Pedimos média 25,5 °C, mas a média das trinta poças sorteadas não sai exatamente 25,5. Para medir esse desencontro precisamos da **distância** entre o valor pedido e o valor obtido, sem que o sinal atrapalhe.

::: {.callout-tip appearance="minimal" title="Complete"}
A função `abs()` devolve o valor absoluto, isto é, descarta o sinal: `abs(-0.3)` vale `0.3`.

Escreva no seu script a linha que calcula a distância entre a média das poças simuladas e 25,5:

```r
abs(mean(____$temperatura) - 25.5)
```

Guarde esse resultado. Ele é a medida que você vai usar para comparar cenários no bloco seguinte.
:::

# Sua vez

## A sua tabela de poças

Monte a **sua** tabela, com seis poças inventadas por você, seguindo três regras:

- as temperaturas ficam entre 24 e 27 °C;
- a coluna `sombreamento` usa apenas `"baixo"` e `"alto"`, com pelo menos duas poças de cada;
- as profundidades ficam entre 5 e 25 cm.

```r
minhas_pocas <- tibble(
  poca = 1:6,
  temperatura = c(____),
  profundidade = c(____),
  sombreamento = c(____)
)
```

::: {.callout-tip appearance="minimal" title="Preveja antes de calcular"}
Olhe os números que **você** escolheu e escreva no script, como comentário: qual dos dois grupos de sombreamento terá a maior temperatura média, e por quanto, aproximadamente?

Só depois calcule o resumo por grupo, com `group_by()` e `summarise()`, como na seção anterior. Acertou?
:::

## Três cenários de simulação

Volte à simulação e monte **três** cenários diferentes entre si, combinando o número de poças e o desvio-padrão:

- o número de poças deve ser **30** ou **300**;
- o desvio-padrão deve ser **0,6** ou um valor **maior que 1** escolhido por você;
- pelo menos um cenário usa 300 poças e pelo menos um usa o seu desvio-padrão.

Para cada cenário, produza o histograma e calcule a distância até 25,5 com a linha do `abs()`.

::: {.callout-tip appearance="minimal" title="Preveja antes de rodar"}
Antes de executar os três cenários, escreva no script qual deles você espera que produza a **menor** distância até 25,5, e por quê.

Depois rode os três. Se a sua previsão não se confirmar, não apague nada: rode os três cenários mais uma vez e observe se a ordem entre eles se mantém. Explicar por que ela mudou vale tanto quanto ter acertado.
:::

# Entrega

Salve o script `pr-medicoes.R` com o cabeçalho de identificação preenchido. Antes de enviar, reinicie o R (*Session → Restart R*) e execute o script inteiro uma vez: se ele parar em alguma linha, corrija. As respostas escritas vão no próprio script, como comentários iniciados por `#`, logo abaixo da conta a que se referem.

::: {.callout-important appearance="minimal" title="Entregue"}
1. a base da aula: o vetor `temperatura`, a tabela `pocas` e o gráfico de dispersão;
2. **a sua tabela de seis poças**, com a previsão sobre os dois grupos de sombreamento registrada em comentário **antes** do resumo, e o resumo por `sombreamento` que a confirma ou desmente;
3. **os três cenários de simulação**, cada um com o seu histograma e a sua distância até 25,5, precedidos da previsão sobre qual ficaria mais perto;
4. em comentários, 2 a 3 frases respondendo, **com os seus três números**: o que aproximou mais a média de 25,5 — aumentar o número de poças ou usar um desvio-padrão menor? Diga também o que aconteceu com a **largura** dos histogramas.
:::

::: {.callout-tip appearance="minimal" title="O que será avaliado"}
- [ ] o script roda em sessão nova, do início ao fim, sem erro;
- [ ] o cabeçalho de identificação está preenchido;
- [ ] as duas previsões aparecem **antes** dos resultados correspondentes;
- [ ] a sua tabela cumpre as três regras (faixa de temperatura, dois níveis de sombreamento com pelo menos duas poças cada, faixa de profundidade);
- [ ] os três cenários são diferentes entre si e cada um tem histograma e distância calculada;
- [ ] cada gráfico tem eixos com nome e unidade;
- [ ] a conclusão final cita os seus próprios valores, e não uma frase genérica.
:::

::: {.callout-tip appearance="minimal" title="Leitura adicional"}
- [Estrutura da linguagem R](https://fcopf.github.io/mead/content/introducao-r/estrutura-linguagem.html){target="_blank"} (MEAD) — procure a seção sobre atribuição de objetos e vetores, se quiser rever `<-` e `c()`.
- [Gráficos em camadas com ggplot2](https://fcopf.github.io/mead/content/visualizacao-dados/grafico-ggplot2.html){target="_blank"} (MEAD) — procure `geom_histogram()` para ajustar o número de barras do seu histograma.
:::
