---
title: "As algas mudam a concentração de fosfato?"
subtitle: "Prática em R 06"
author:
  - "Prof. Fabio Cop (*fcferreira@unifesp.br*)"
  - "Instituto do Mar - Unifesp"
date: today
lang: pt-BR
language:
  title-block-author-single: ""
  title-block-author-plural: ""
format:
  html:
    toc: true
    toc-title: "Conteúdo"
    toc-depth: 2
    code-tools: true
---

# Objetivo desta prática

A [leitura desta semana](../pre-reading/pread-erros-poder.qmd) apresentou o teste t e lembrou o que ele **não** faz: verificar se as unidades sobre as quais você o aplicou são de fato as unidades experimentais. "Essa parte continua sendo sua", diz a leitura.

Hoje ela é sua, com dados reais. Você vai decidir qual é a unidade experimental de um experimento em mesocosmos, conduzir a comparação no nível certo e depois fazer deliberadamente a análise errada, para medir o que exatamente ela alega a mais.

O objetivo em R é reduzir dados ao nível da unidade experimental e ler a saída completa de `t.test()`, com intervalo de confiança.

::: {.callout-note appearance="minimal" title="Como a hora será usada"}
- **5 min** abrir o RStudio, criar o script e ler a proposta;
- **40 a 45 min** percorrer as seções guiadas e fazer o bloco *Sua vez*;
- **10 a 15 min** escrever as respostas, rodar o script do início ao fim e enviar.
:::

# Preparação

Crie um script `pr-dois-grupos.R` com o cabeçalho de identificação e comece por:

```{r}
library(tidyverse)
theme_set(theme_bw(base_size = 12))
```

# Quantas unidades experimentais existem?

Um experimento investigou como a presença de algas afeta a concentração de nutrientes na água. Mesocosmos receberam ou não algas, e a concentração de três nutrientes foi medida em cada um.

```{r}
url <- "https://raw.githubusercontent.com/FCopf/datasets/refs/heads/main/zuur-2009-data-sets/Biodiversity.txt"

biodiv <- read_tsv(url, show_col_types = FALSE)

glimpse(biodiv)
```

`MU` identifica a unidade medida, `Treatment` indica a presença de algas, `Nutrient` o nutriente e `Concentration` a concentração observada.

Antes de qualquer teste, a pergunta obrigatória da Prática 04: quantas vezes o tratamento foi de fato aplicado?

```{r}
nrow(biodiv)
n_distinct(biodiv$MU)
biodiv |> count(MU) |> count(n, name = "quantas_unidades")
```

São 108 linhas para 36 unidades: **cada unidade foi medida três vezes**. Essas três medidas descrevem bem aquela unidade, mas não são repetições independentes do tratamento. É a ela que reduzimos os dados antes de analisar:

```{r}
mesocosmos <- biodiv |>
  group_by(MU, Treatment, Nutrient) |>
  summarise(concentracao = mean(Concentration), .groups = "drop")

mesocosmos |> count(Treatment, Nutrient)
```

Trinta e seis unidades, seis em cada combinação de tratamento e nutriente.

# A comparação no nível certo

Vamos começar por um nutriente só, o fosfato:

```{r}
fosfato <- mesocosmos |> filter(Nutrient == "PO3")

fosfato |>
  group_by(Treatment) |>
  summarise(n = n(), media = mean(concentracao), desvio = sd(concentracao))
```

```{r}
#| label: fig-fosfato-grupos
#| fig-cap: "Concentração de fosfato nos mesocosmos com e sem algas. Cada ponto é uma unidade experimental."
#| fig-height: 3.4

ggplot(fosfato, aes(x = Treatment, y = concentracao)) +
  geom_boxplot(outlier.shape = NA) +
  geom_jitter(width = 0.12, size = 2.5, alpha = 0.7, colour = "#0072B2") +
  labs(x = "Tratamento", y = "Concentração de fosfato")
```

::: {.callout-tip appearance="minimal" title="Preveja"}
As duas nuvens se sobrepõem? A diferença entre elas parece grande em relação ao espalhamento dentro de cada grupo?

Escreva no script, como comentário, se você espera um valor de p **abaixo ou acima de 0,05** — **antes** de rodar o teste.
:::

A fórmula `concentracao ~ Treatment` lê-se "concentração **em função de** tratamento". É a notação que usaremos em todos os modelos daqui em diante.

::: {.callout-tip appearance="minimal" title="Complete"}
No bloco abaixo falta a variável que separa os dois grupos.

```r
teste <- t.test(concentracao ~ ____, data = fosfato)
```
:::

```{r}
#| echo: false
teste <- t.test(concentracao ~ Treatment, data = fosfato)
```

```{r}
teste
```

A saída traz, em ordem: a estatística `t`, os **graus de liberdade**, o valor de p, o intervalo de confiança de 95% para a diferença entre as médias e as duas médias.

::: {.callout-tip appearance="minimal" title="Observe os graus de liberdade"}
Com 6 unidades em cada grupo, os graus de liberdade ficam em torno de 10. Eles não são um detalhe técnico: são a contabilidade de **quanta informação independente** o teste acredita ter recebido.

Guarde esse número. Ele volta no bloco *Sua vez*.
:::

# Sua vez

## Outro nutriente, outra conclusão?

O conjunto tem três nutrientes: `PO3`, `NH4` e `NO3`. Você analisou o primeiro.

::: {.callout-tip appearance="minimal" title="Escolha"}
Escolha **um** dos outros dois e refaça a análise inteira para ele: o `filter()`, a tabela de médias, o gráfico e o teste. Registre a escolha no script.

Não copie a conclusão do fosfato. Olhe o **sinal** do intervalo de confiança do seu nutriente antes de escrever qualquer frase.
:::

Escreva a conclusão do seu nutriente em uma frase que use o **intervalo**, não apenas a palavra "significativo": ele está na unidade da resposta e diz de quanto é a diferença, com que incerteza.

## O preço de usar a régua errada

Agora faça de propósito o que a Prática 04 ensinou a evitar: rode o mesmo teste sobre as **108 linhas originais**, sem reduzir aos mesocosmos, para o seu nutriente.

::: {.callout-tip appearance="minimal" title="Complete"}
Atenção a um detalhe: em `biodiv` a coluna da resposta chama-se `Concentration`, e não `concentracao` — este segundo nome só passou a existir depois do `summarise()`.

```r
biodiv_nutriente <- biodiv |> filter(Nutrient == "____")

t.test(____ ~ Treatment, data = biodiv_nutriente)
```
:::

Compare as duas saídas e anote:

- os **graus de liberdade** de cada uma;
- quantas unidades independentes por grupo cada análise está alegando ter;
- a **largura** dos dois intervalos de confiança.

::: {.callout-warning appearance="minimal" title="Nem todo sintoma aparece no valor de p"}
Neste conjunto de dados o efeito das algas é grande, e o valor de p continua minúsculo nas duas análises. Isso não absolve a análise errada.

O sintoma confiável está nos graus de liberdade: a análise sobre 108 linhas alega ter três vezes mais unidades independentes do que o experimento produziu. Em um estudo com efeito menor, é exatamente essa alegação a mais que transforma ruído em "descoberta".
:::

# Entrega

Salve o script `pr-dois-grupos.R` com o cabeçalho preenchido. Antes de enviar, reinicie o R (*Session → Restart R*) e execute o script inteiro uma vez. As respostas escritas vão no próprio script, como comentários iniciados por `#`.

::: {.callout-important appearance="minimal" title="Entregue"}
1. a base da aula: a contagem que justifica a redução às 36 unidades, o gráfico do fosfato e o teste, com a sua previsão sobre o valor de p registrada em comentário **antes** dele;
2. **a análise completa do nutriente que você escolheu**: tabela de médias, gráfico e teste, com uma frase de conclusão escrita a partir do **intervalo de confiança**, na unidade da resposta;
3. **o mesmo teste feito sobre as 108 linhas**, com os graus de liberdade e a largura do intervalo das duas análises anotados lado a lado em comentário;
4. em comentários, 3 a 4 frases respondendo, **com os seus números**: o que mudou e o que **não** mudou ao usar a régua errada, no seu nutriente?
5. em comentários, mais 2 frases comparando o **seu** nutriente com o fosfato: qual dos dois experimentos estimou o efeito das algas com mais precisão? Responda pela largura dos dois intervalos, lembrando que eles estão em unidades diferentes — diga então por que essa comparação exige cuidado.
:::

::: {.callout-tip appearance="minimal" title="O que será avaliado"}
- [ ] o script roda em sessão nova, do início ao fim, sem erro;
- [ ] a previsão sobre o valor de p aparece **antes** do teste;
- [ ] a escolha do nutriente está registrada e a conclusão corresponde ao **sinal** do intervalo dele;
- [ ] a conclusão do item 2 cita os limites do intervalo, e não apenas "significativo";
- [ ] os graus de liberdade das duas análises aparecem comparados explicitamente;
- [ ] a comparação do item 5 usa as larguras dos intervalos e reconhece a diferença de unidades;
- [ ] cada gráfico tem eixos com nome e unidade.
:::

::: {.callout-note appearance="minimal" collapse="true" title="Para levar adiante (fora da entrega)"}
A leitura desta semana estimou o **poder** de um experimento por simulação. Com os 6 mesocosmos por grupo deste estudo, você pode repetir aquele cálculo trocando o tamanho do efeito:

```r
efeito <- 0.5
mean(replicate(1000, t.test(rnorm(6, 0, 1), rnorm(6, efeito, 1))$p.value < 0.05))
```

Tente alguns valores de `efeito` e veja a partir de qual deles este delineamento passaria a detectar o efeito em cerca de 80% das vezes. O resultado costuma surpreender.
:::

::: {.callout-tip appearance="minimal" title="Leitura adicional"}
- [Comparando médias: teste t de Student](https://fcopf.github.io/mead/content/teste-hipoteses/teste-t.html){target="_blank"} (MEAD) — procure a seção sobre o teste para duas amostras independentes e a versão de Welch, que é a que o R usa por padrão.
:::
