---
title: "Tanques, subamostras e o que conta como réplica"
subtitle: "Prática em R 04"
author:
  - "Prof. Fabio Cop (*fcferreira@unifesp.br*)"
  - "Instituto do Mar - Unifesp"
date: today
lang: pt-BR
language:
  title-block-author-single: ""
  title-block-author-plural: ""
format:
  html:
    toc: true
    toc-title: "Conteúdo"
    toc-depth: 2
    code-tools: true
---

# Um experimento que parece bom

Duas dietas para juvenis de robalo. Dois tanques: no tanque 1, dieta comum; no tanque 2, dieta
enriquecida. Trinta peixes em cada. Sessenta medidas de comprimento.

Nesta prática vamos **construir** esse experimento no computador, de modo que saibamos exatamente
qual é a verdade, e depois analisá-lo de duas maneiras: uma errada e uma certa.

```{r}
library(tidyverse)
theme_set(theme_bw(base_size = 12))
```

# Como se monta um experimento com tanques?

O ponto que decide tudo é este: peixes do mesmo tanque **compartilham** as condições daquele
tanque. Se o tanque 1 está meio grau mais quente, todos os seus peixes sentem isso.

Vamos escrever isso em duas etapas.

Primeiro, cada tanque recebe o seu próprio desvio em relação ao que a dieta prevê:

```{r}
efeito_dieta <- 0        # nenhuma diferença entre as dietas
variacao_entre_tanques <- 0.8
variacao_entre_peixes <- 0.5

tanques <- tibble(
  tanque = 1:8,
  dieta = rep(c("comum", "enriquecida"), each = 4),
  media_tanque = 10 + if_else(dieta == "enriquecida", efeito_dieta, 0) +
    rnorm(8, mean = 0, sd = variacao_entre_tanques)
)

tanques
```

Repare no que acabamos de fazer: **`efeito_dieta` vale zero**. As duas dietas são idênticas. Toda
diferença entre tanques vem do `rnorm()` da última linha, ou seja, do acaso de cada tanque.

Agora os peixes, sorteados em torno da média do seu tanque:

```{r}
peixes <- tanques |>
  slice(rep(1:8, each = 15)) |>
  mutate(comprimento = rnorm(120, mean = media_tanque, sd = variacao_entre_peixes))

glimpse(peixes)
```

`slice(rep(1:8, each = 15))` repete cada linha de tanque 15 vezes, criando 15 peixes por tanque.

# Como fica o experimento?

```{r}
#| label: fig-replicacao-tanques
#| fig-cap: "Comprimento dos peixes em oito tanques. Cada ponto é um peixe; a barra é a média do tanque."
#| fig-height: 3.6

ggplot(peixes, aes(x = factor(tanque), y = comprimento, colour = dieta)) +
  geom_jitter(width = 0.15, alpha = 0.5) +
  stat_summary(fun = mean, geom = "crossbar", width = 0.6, linewidth = 0.4, colour = "black") +
  labs(x = "Tanque", y = "Comprimento (cm)", colour = "Dieta")
```

::: {.callout-tip appearance="minimal" title="Observe"}
Dentro de cada tanque, os peixes formam nuvens compactas.

Entre tanques que receberam **a mesma dieta**, as médias já não coincidem. Como sabemos que
`efeito_dieta` é zero, essa diferença entre tanques vem apenas do acaso, e é exatamente a régua que
precisamos para julgar a dieta.
:::

# A análise errada: 60 peixes por dieta

A tentação é comparar as duas dietas usando todos os peixes:

```{r}
peixes |>
  group_by(dieta) |>
  summarise(n = n(), media = mean(comprimento), desvio = sd(comprimento))
```

```{r}
teste_errado <- t.test(comprimento ~ dieta, data = peixes)

teste_errado
```

```{r}
#| echo: false
p_errado_txt <- if (teste_errado$p.value < 0.001) "menor que 0,001" else formatC(teste_errado$p.value, format = "f", digits = 3, decimal.mark = ",")
```

::: {.callout-tip appearance="minimal" title="Interprete"}
Nesta execução o valor de p foi `r p_errado_txt`.

Qualquer que seja ele, guarde o essencial: este teste supôs **120 observações independentes**,
quando o sorteio da dieta aconteceu apenas 8 vezes. Ele está medindo a variação entre peixes do
mesmo tanque, e não a variação entre tanques.

Execute o script novamente algumas vezes e observe como esse valor de p muda de uma execução para
outra.
:::

# A análise certa: 8 tanques

A unidade experimental é o tanque. Então primeiro resumimos cada tanque a um valor, e só depois
comparamos as dietas:

```{r}
medias_tanque <- peixes |>
  group_by(tanque, dieta) |>
  summarise(media = mean(comprimento), .groups = "drop")

medias_tanque
```

```{r}
teste_certo <- t.test(media ~ dieta, data = medias_tanque)

teste_certo
```

```{r}
#| echo: false
p_certo_txt <- if (teste_certo$p.value < 0.001) "menor que 0,001" else formatC(teste_certo$p.value, format = "f", digits = 3, decimal.mark = ",")
```

Agora são 4 valores por dieta, e a variação usada como referência é a variação **entre tanques**,
que é a variação relevante.

::: {.callout-tip appearance="minimal" title="Compare"}
Coloque os dois resultados lado a lado:

- quantos "n" cada análise usou?
- qual das duas produziu o intervalo de confiança mais estreito?
- nesta execução, o valor de p foi `r p_errado_txt` na análise com 120 peixes e `r p_certo_txt`
  na análise com 8 tanques.
:::

# Uma execução não decide nada. E se repetíssemos 300 vezes?

Comparar as duas análises em um experimento só é frágil: cada execução sorteia tanques diferentes e
pode dar qualquer resultado. A pergunta certa é sobre o **comportamento a longo prazo** de cada
análise.

Como sabemos que a dieta não faz nada, qualquer conclusão de "há efeito" é um alarme falso. Um
teste bem calibrado a 5% deveria dar alarme falso em cerca de 5% dos experimentos. Vamos medir isso
nas duas análises.

```{r}
resultados <- replicate(300, {
  tanques <- tibble(
    tanque = 1:8,
    dieta = rep(c("comum", "enriquecida"), each = 4),
    media_tanque = 10 + rnorm(8, mean = 0, sd = variacao_entre_tanques)
  )

  peixes <- tanques |>
    slice(rep(1:8, each = 15)) |>
    mutate(comprimento = rnorm(120, mean = media_tanque, sd = variacao_entre_peixes))

  medias <- peixes |>
    group_by(tanque, dieta) |>
    summarise(media = mean(comprimento), .groups = "drop")

  c(
    errada = t.test(comprimento ~ dieta, data = peixes)$p.value,
    certa  = t.test(media ~ dieta, data = medias)$p.value
  )
})
```

Cada repetição monta um experimento novo, do zero, e devolve os dois valores de p. O objeto
`resultados` guarda uma linha para cada análise:

```{r}
taxa_errada <- mean(resultados["errada", ] < 0.05)
taxa_certa <- mean(resultados["certa", ] < 0.05)

c(errada = taxa_errada, certa = taxa_certa)
```

```{r}
#| label: fig-replicacao-taxas
#| fig-cap: "Distribuição dos valores de p nas duas análises, em 300 experimentos sem nenhum efeito de dieta. A linha marca o limiar de 0,05."
#| fig-height: 3.4

valores_p <- bind_rows(
  tibble(analise = "120 peixes", p = resultados["errada", ]),
  tibble(analise = "8 tanques",  p = resultados["certa", ])
)

ggplot(valores_p, aes(x = p)) +
  geom_histogram(binwidth = 0.05, boundary = 0, fill = "#0072B2", colour = "white") +
  geom_vline(xintercept = 0.05, colour = "#D55E00", linewidth = 1) +
  facet_wrap(~ analise) +
  labs(x = "Valor de p", y = "Número de experimentos")
```

::: {.callout-tip appearance="minimal" title="Interprete"}
Nestes 300 experimentos **sem efeito nenhum**, a análise com 120 peixes acusou diferença em
`r round(100 * taxa_errada)`% das vezes, e a análise com 8 tanques em
`r round(100 * taxa_certa)`%.

A segunda taxa é a que se espera de um teste a 5%. A primeira é muitas vezes maior, e isso é
pseudorreplicação em números: um procedimento que erra a unidade experimental transforma variação
entre tanques em "evidência" de efeito da dieta.

Repare também na forma dos histogramas. Na análise correta os valores de p se espalham por igual
entre 0 e 1, como deve acontecer quando a hipótese nula é verdadeira. Na análise errada eles se
amontoam perto de zero.
:::

# E se a dieta realmente funcionasse?

Volte ao primeiro bloco e troque uma linha:

```r
efeito_dieta <- 1.2   # a dieta enriquecida aumenta 1,2 cm
```

::: {.callout-tip appearance="minimal" title="Modifique"}
Com `efeito_dieta <- 1.2`, execute o script inteiro novamente e responda:

1. a análise por tanques detecta o efeito?
2. e se você também aumentar `variacao_entre_tanques` para `2`?
3. e se, em vez disso, aumentar o número de peixes por tanque de 15 para 50, mantendo 8 tanques?

O item 3 é o mais importante: medir mais peixes por tanque **resolve** o problema?
:::

# O mesmo problema em dados reais

Isso não é um artefato de simulação. Um levantamento no litoral holandês registrou o número de
espécies em 45 estações distribuídas por 9 praias:

```{r}
url <- "https://raw.githubusercontent.com/FCopf/datasets/refs/heads/main/zuur-2009-data-sets/RIKZ.txt"
rikz <- read_tsv(url, show_col_types = FALSE)

rikz |> count(Beach)
```

Cinco estações por praia. Se a pergunta for sobre **estações**, as 45 linhas são 45 unidades. Se
for sobre **praias**, há apenas 9, e as cinco estações de uma praia são subamostras dela.

```{r}
por_praia <- rikz |>
  group_by(Beach) |>
  summarise(riqueza_media = mean(Richness))

por_praia
```

```{r}
sd(rikz$Richness) / sqrt(45)          # tratando as 45 estações como réplicas
sd(por_praia$riqueza_media) / sqrt(9) # tratando as 9 praias como réplicas
```

::: {.callout-tip appearance="minimal" title="Interprete"}
Os dois erros padrão descrevem coisas diferentes. O primeiro responde "quanto varia a média de 45
estações da mesma região?"; o segundo, "quanto varia a média de 9 praias?".

Qual dos dois é o certo depende inteiramente da pergunta, e a pergunta precisa ser decidida antes
de abrir o R.
:::

# Entrega

::: {.callout-important appearance="minimal" title="Entregue"}
Um script `pr-replicacao.R` que rode em sessão nova e contenha:

1. a simulação dos 8 tanques com `efeito_dieta <- 0`, o gráfico por tanque e as duas análises
   (120 peixes e 8 médias de tanque);
2. a repetição do experimento 300 vezes, com as duas taxas de alarme falso e o gráfico dos
   valores de p;
3. a mesma simulação com `efeito_dieta <- 1.2`;
4. os dois erros padrão calculados a partir dos dados do RIKZ;
5. em comentários, quatro a cinco frases respondendo: **por que a análise com 120 peixes acusa
   efeito muito mais do que os 5% esperados, e por que aumentar o número de peixes por tanque não
   corrige isso?**
:::

# Para saber mais

- [Descrevendo populações e amostras](https://fcopf.github.io/mead/content/amostragem/pop-amostra.html){target="_blank"} (MEAD)
