---
title: "Um fator, quatro níveis"
subtitle: "Prática em R 07"
author:
  - "Prof. Fabio Cop (*fcferreira@unifesp.br*)"
  - "Instituto do Mar - Unifesp"
date: today
lang: pt-BR
language:
  title-block-author-single: ""
  title-block-author-plural: ""
format:
  html:
    toc: true
    toc-title: "Conteúdo"
    toc-depth: 2
    code-tools: true
---

# Objetivo desta prática

A [leitura desta semana](../pre-reading/pread-fontes-variacao-anova.qmd) mostrou dois experimentos com
**as mesmas médias** e conclusões opostas, e explicou que a razão F compara duas fontes de variação.

Hoje você vai operar essas duas fontes. Em vez de receber os dados prontos, você **define os
parâmetros** que os geram: quatro médias e um desvio-padrão. Girando esses botões, descobre o que faz
F subir e o que faz F descer — e só então aplica o procedimento a dados reais de contaminação por
zinco.

O objetivo em R é escrever um modelo como processo gerador, ajustar `aov()` e ler as comparações
par a par.

::: {.callout-note appearance="minimal" title="Como a hora será usada"}
- **5 min** abrir o RStudio, criar o script e ler a proposta;
- **40 a 45 min** percorrer as seções guiadas e fazer o bloco *Sua vez*;
- **10 a 15 min** escrever as respostas, rodar o script do início ao fim e enviar.
:::

# Preparação

Crie um script `pr-anova.R` com o cabeçalho de identificação e comece por:

```{r}
library(tidyverse)
theme_set(theme_bw(base_size = 12))
```

# Um experimento sem efeito nenhum

Vamos construir um experimento com quatro tratamentos e oito canais em cada um, medindo a diversidade
de algas. Os parâmetros ficam explícitos no início, para serem fáceis de mudar:

```{r}
medias_verdadeiras <- c(1.8, 1.8, 1.8, 1.8)   # uma por tratamento
desvio_dentro <- 0.5                          # variação entre canais do mesmo tratamento
n_por_grupo <- 8

experimento <- tibble(
  tratamento = factor(rep(c("BACK", "LOW", "MED", "HIGH"), each = n_por_grupo),
                      levels = c("BACK", "LOW", "MED", "HIGH")),
  diversidade = rnorm(4 * n_por_grupo,
                      mean = rep(medias_verdadeiras, each = n_por_grupo),
                      sd = desvio_dentro)
)

glimpse(experimento)
```

Repare no que acabamos de escrever: as quatro médias verdadeiras são **iguais**. Neste experimento o
tratamento não faz absolutamente nada, e sabemos disso porque fomos nós que o construímos.

```{r}
#| label: fig-anova-simulado
#| fig-cap: "Diversidade nos quatro tratamentos de um experimento construído sem efeito algum."
#| fig-height: 3.4

ggplot(experimento, aes(x = tratamento, y = diversidade)) +
  geom_boxplot(outlier.shape = NA) +
  geom_jitter(width = 0.12, size = 2.2, alpha = 0.7, colour = "#0072B2") +
  labs(x = "Tratamento", y = "Diversidade")
```

Ainda assim as quatro caixas não ficam alinhadas: são 32 canais sorteados. A pergunta da ANOVA é se
essa separação é grande **em comparação com** o espalhamento dentro dos grupos.

A fórmula `diversidade ~ tratamento` lê-se "diversidade em função de tratamento", a mesma notação da
Prática 06:

```{r}
modelo_nulo <- aov(diversidade ~ tratamento, data = experimento)

summary(modelo_nulo)
```

A tabela traz os graus de liberdade (`Df`), a soma de quadrados (`Sum Sq`), o quadrado médio
(`Mean Sq`), a razão F e o valor de p. A linha `tratamento` é a variação entre grupos; `Residuals` é
a variação dentro dos grupos.

::: {.callout-tip appearance="minimal" title="Observe"}
Como as quatro médias verdadeiras são iguais, as duas linhas estão medindo a mesma coisa e F fica em
torno de **1**.

Execute o bloco da simulação e o `summary()` mais duas vezes. F muda bastante de uma execução para
outra, e ocasionalmente fica bem acima de 1 — sem que nada tenha mudado no experimento. É o mesmo
alarme falso da Prática 05, agora medido por F.
:::

# Sua vez, parte 1: mova o F

::: {.callout-tip appearance="minimal" title="Escolha e preveja"}
Escolha **as suas quatro médias verdadeiras**, com pelo menos uma diferente das demais, e registre-as
no script. Mantenha `desvio_dentro <- 0.5` por enquanto.

Antes de rodar, escreva como comentário: o F ficará perto de 1 ou bem acima? Por quê?
:::

Troque o vetor `medias_verdadeiras` pelos seus valores, gere de novo o experimento e ajuste o modelo.

::: {.callout-tip appearance="minimal" title="O desafio"}
Agora mude **um único parâmetro** — só as médias, ou só `desvio_dentro`, ou só `n_por_grupo` — de
modo a levar o F na **direção oposta** à que você acabou de obter.

Registre no script qual parâmetro escolheu, o valor antigo, o valor novo e as duas tabelas de
`summary()`. Rode cada versão duas vezes antes de concluir: uma execução isolada pode enganar.
:::

# Os dados reais: quatro concentrações de zinco

Um estudo mediu a diversidade de algas em canais sob quatro concentrações de zinco: `BACK`
(concentração de fundo, o controle), `LOW`, `MED` e `HIGH`.

```{r}
url <- "https://raw.githubusercontent.com/FCopf/datasets/refs/heads/main/medley.csv"

algas <- read_csv(url, show_col_types = FALSE) |>
  mutate(ZINC = fct_relevel(ZINC, "BACK", "LOW", "MED", "HIGH"))

algas |> count(ZINC)
```

`fct_relevel()` coloca os níveis na ordem que interessa, do menor para o maior zinco. Isso vale tanto
para as tabelas quanto para o eixo dos gráficos.

```{r}
modelo <- aov(DIVERSITY ~ ZINC, data = algas)

summary(modelo)
```

O valor de p responde a **uma** pergunta: "as quatro médias são todas iguais?". Ele não diz quais
concentrações diferem entre si. Para isso existe o teste de Tukey, que compara todos os pares
ajustando para o número de comparações:

```{r}
TukeyHSD(modelo)
```

Cada linha é um par. `diff` é a diferença entre as médias, `lwr` e `upr` delimitam o intervalo de
confiança dessa diferença, e `p adj` é o valor de p ajustado. Um par cujo intervalo **contém o zero**
não mostra diferença detectável.

::: {.callout-tip appearance="minimal" title="Leia a tabela antes de seguir"}
Percorra as seis linhas e anote quais pares **não** contêm o zero. Guarde essa lista: ela é a chave
do próximo bloco.
:::

# Sua vez, parte 2: de onde vem o F?

O F da tabela completa resume as quatro concentrações em um número só. Vamos descobrir quais grupos
o sustentam.

::: {.callout-tip appearance="minimal" title="Escolha e preveja"}
Escolha **uma** das quatro concentrações para remover da análise e registre a escolha no script.

Antes de rodar, escreva: com três grupos em vez de quatro, o F vai **subir ou descer**? Use a tabela
de Tukey que você acabou de ler para justificar em uma frase.
:::

```r
algas_reduzido <- algas |>
  filter(ZINC != "____") |>
  mutate(ZINC = fct_drop(ZINC))

summary(aov(DIVERSITY ~ ZINC, data = algas_reduzido))
```

`fct_drop()` elimina o nível que ficou sem observações depois do `filter()`. Sem ele, o R continuaria
esperando quatro grupos.

Compare a nova tabela com a completa: graus de liberdade, F e valor de p.

# Entrega

Salve o script `pr-anova.R` com o cabeçalho preenchido. Antes de enviar, reinicie o R
(*Session → Restart R*) e execute o script inteiro uma vez. As respostas escritas vão no próprio
script, como comentários iniciados por `#`.

::: {.callout-important appearance="minimal" title="Entregue"}
1. **o seu experimento simulado**: as quatro médias que você escolheu, o gráfico e a tabela de
   `summary()`, com a previsão sobre o F registrada em comentário **antes** dela;
2. **o desafio**: o parâmetro que você mudou, os valores antigo e novo, as duas tabelas e uma frase
   explicando por que essa mudança moveu o F na direção pretendida;
3. a análise dos dados reais de zinco: a ANOVA completa e o teste de Tukey;
4. **o teste de robustez**: a concentração que você removeu, a previsão registrada antes, a nova
   tabela e a comparação com a completa;
5. em comentários, 3 a 4 frases respondendo, **com os seus números**: qual é a conclusão sobre o
   efeito do zinco, e o que a remoção que você fez revelou sobre quais grupos sustentavam o F da
   análise completa?
:::

::: {.callout-tip appearance="minimal" title="O que será avaliado"}
- [ ] o script roda em sessão nova, do início ao fim, sem erro;
- [ ] as duas previsões aparecem **antes** das tabelas correspondentes;
- [ ] no desafio, **um só** parâmetro mudou entre as duas tabelas, e a mudança está registrada;
- [ ] a escolha da concentração removida está registrada e justificada pela tabela de Tukey;
- [ ] a conclusão do item 5 cita valores de F ou de p obtidos por você;
- [ ] cada gráfico tem eixos com nome e unidade.
:::

# Para saber mais

- [Análise de variância de um fator](https://fcopf.github.io/mead/content/anova/anova-simples.html){target="_blank"}
  (MEAD) — procure a seção sobre a partição da soma de quadrados, para rever de onde saem os dois
  quadrados médios que formam o F.
