---
title: "Uma reta para dados costeiros"
subtitle: "Prática em R"
author:
  - "Prof. Fabio Cop (*fcferreira@unifesp.br*)"
  - "Instituto do Mar - Unifesp"
date: today
lang: pt-BR
language:
  title-block-author-single: ""
  title-block-author-plural: ""
format:
  html:
    toc: true
    toc-title: "Conteúdo"
    toc-depth: 2
    code-tools: true
---

# Quanto pesa um molusco de 20 mm?

Moluscos maiores pesam mais, e isso ninguém duvida. A pergunta útil é outra: **quanto** a biomassa
aumenta por milímetro de concha, e com que precisão conseguimos prever a biomassa de um indivíduo
a partir do seu comprimento.

Nesta prática o preditor é contínuo: não há grupos a comparar, e sim uma relação a descrever.

```{r}
library(tidyverse)
theme_set(theme_bw(base_size = 12))
```

# Vamos abrir os dados

```{r}
url <- "https://raw.githubusercontent.com/FCopf/datasets/refs/heads/main/zuur-2009-data-sets/Clams.txt"

moluscos <- read_tsv(url, show_col_types = FALSE)

glimpse(moluscos)
```

As colunas que interessam são `LENGTH` (comprimento da concha, em mm) e `AFD` (biomassa livre de
cinzas, em gramas). `MONTH` indica o mês de coleta.

Para começar com uma pergunta simples, vamos ficar em um mês só:

```{r}
abril <- moluscos |> filter(MONTH == 4)

nrow(abril)
```

# Como as duas variáveis se relacionam?

```{r}
#| label: fig-regressao-dispersao
#| fig-cap: "Biomassa em função do comprimento da concha, em abril."
#| fig-height: 3.4

ggplot(abril, aes(x = LENGTH, y = AFD)) +
  geom_point(alpha = 0.6, colour = "#0072B2") +
  labs(x = "Comprimento da concha (mm)", y = "Biomassa (g)")
```

::: {.callout-tip appearance="minimal" title="Observe"}
A relação é claramente crescente. Mas ela é **reta**?

Olhe os extremos: nos moluscos pequenos os pontos ficam quase colados no eixo; nos grandes, eles
disparam. E o espalhamento vertical cresce da esquerda para a direita.
:::

# Ajustando uma reta assim mesmo

A função `lm()` ajusta um modelo linear. A fórmula tem a resposta à esquerda e o preditor à direita:

```{r}
modelo <- lm(AFD ~ LENGTH, data = abril)

summary(modelo)
```

Na tabela de coeficientes, `(Intercept)` é o valor esperado quando o comprimento é zero e `LENGTH`
é a **inclinação**: quanto a biomassa esperada muda a cada milímetro a mais de concha.

```{r}
coef(modelo)
confint(modelo)
```

O `R-squared` da saída indica a proporção da variação da biomassa que acompanha a variação do
comprimento. Aqui ele é alto.

::: {.callout-tip appearance="minimal" title="Interprete"}
Um $R^2$ alto convida a parar por aqui. Não pare: ele mede o quanto os pontos estão perto da reta,
não se a **reta** é a forma certa.

O intercepto, aliás, é negativo: um molusco de comprimento zero teria biomassa negativa. Sinal de
que o modelo está sendo forçado fora da faixa em que faz sentido.
:::

# O que os resíduos dizem?

```{r}
#| label: fig-regressao-residuos-bruto
#| fig-cap: "Resíduos do modelo ajustado na escala original, em função dos valores ajustados."
#| fig-height: 3.2

diagnostico <- tibble(
  ajustado = fitted(modelo),
  residuo = residuals(modelo)
)

ggplot(diagnostico, aes(x = ajustado, y = residuo)) +
  geom_hline(yintercept = 0, linewidth = 0.6) +
  geom_point(alpha = 0.6, colour = "#D55E00") +
  labs(x = "Biomassa ajustada (g)", y = "Resíduo (g)")
```

::: {.callout-tip appearance="minimal" title="Observe"}
Dois problemas aparecem de uma vez:

- os resíduos formam uma **curva**, e não uma nuvem sem padrão: a relação não é reta;
- o espalhamento **cresce** da esquerda para a direita, em forma de funil: a variação não é
  constante.

Nenhum dos dois seria detectável olhando apenas o $R^2$.
:::

# E se mudarmos a escala?

Relações entre tamanho e massa em organismos costumam ser multiplicativas: a massa cresce
aproximadamente com uma potência do comprimento. Tomar o logaritmo dos dois lados transforma essa
relação em uma reta.

Os dados já trazem as colunas transformadas, `LNLENGTH` e `LNAFD`, mas podemos criá-las para
deixar claro o que está sendo feito:

```{r}
abril <- abril |>
  mutate(
    log_comprimento = log(LENGTH),
    log_biomassa = log(AFD)
  )
```

```{r}
#| label: fig-regressao-log
#| fig-cap: "As mesmas observações na escala logarítmica, com a reta ajustada."
#| fig-height: 3.4

ggplot(abril, aes(x = log_comprimento, y = log_biomassa)) +
  geom_point(alpha = 0.6, colour = "#0072B2") +
  geom_smooth(method = "lm", se = FALSE, colour = "black", linewidth = 0.8) +
  labs(x = "log do comprimento (mm)", y = "log da biomassa (g)")
```

```{r}
modelo_log <- lm(log_biomassa ~ log_comprimento, data = abril)

summary(modelo_log)
```

```{r}
#| label: fig-regressao-residuos-log
#| fig-cap: "Resíduos do modelo ajustado na escala logarítmica."
#| fig-height: 3.2

diagnostico_log <- tibble(
  ajustado = fitted(modelo_log),
  residuo = residuals(modelo_log)
)

ggplot(diagnostico_log, aes(x = ajustado, y = residuo)) +
  geom_hline(yintercept = 0, linewidth = 0.6) +
  geom_point(alpha = 0.6, colour = "#D55E00") +
  labs(x = "log da biomassa ajustada", y = "Resíduo")
```

::: {.callout-tip appearance="minimal" title="Compare"}
Coloque os dois gráficos de resíduos lado a lado. A curvatura sumiu? E o funil?

Compare também os dois $R^2$. O ganho no ajuste é grande, mas o argumento mais forte a favor da
escala logarítmica está nos resíduos, não no $R^2$.
:::

::: {.callout-tip appearance="minimal" title="Interprete"}
Na escala logarítmica, a inclinação tem uma leitura direta: ela é o **expoente** da relação entre
comprimento e biomassa.

Um valor próximo de 3 é o que se espera de uma relação em que a massa acompanha o volume. O valor
estimado aqui está perto disso?
:::

# Prevendo a biomassa de um novo molusco

Com o modelo ajustado, `predict()` calcula o valor esperado para comprimentos escolhidos por você:

```{r}
novos <- tibble(log_comprimento = log(c(10, 20, 30)))

previsao <- predict(modelo_log, newdata = novos, interval = "confidence")

previsao
```

Os valores estão na escala logarítmica. Para voltar à escala original, aplique `exp()`:

```{r}
exp(previsao)
```

::: {.callout-warning appearance="minimal" title="Não peça previsões fora da faixa observada"}
```{r}
range(abril$LENGTH)
```

Prever a biomassa de um molusco de 60 mm seria supor que a mesma relação continua onde nenhum
indivíduo foi medido. Os dados não sustentam essa suposição.
:::

# Entrega

::: {.callout-important appearance="minimal" title="Entregue"}
Um script `pr-regressao.R` que rode em sessão nova e contenha:

1. o gráfico de dispersão e o modelo na escala original, com o respectivo gráfico de resíduos;
2. o modelo na escala logarítmica, com gráfico e resíduos;
3. a previsão da biomassa para comprimentos de 10, 20 e 30 mm, na escala original;
4. em comentários, quatro a cinco frases respondendo: **o que o gráfico de resíduos revelou que o
   $R^2$ escondia, e como se interpreta a inclinação estimada na escala logarítmica.**
:::

# Para saber mais

- [Regressão linear simples](https://fcopf.github.io/mead/content/regressao-linear/regressao-linear-simples.html){target="_blank"} (MEAD)
- [Partição da soma dos quadrados e $R^2$](https://fcopf.github.io/mead/content/regressao-linear/particao-soma-quadrados-r2.html){target="_blank"} (MEAD)
