---
title: "Construindo um mundo sem efeito"
subtitle: "Prática em R"
author:
  - "Prof. Fabio Cop (*fcferreira@unifesp.br*)"
  - "Instituto do Mar - Unifesp"
date: today
lang: pt-BR
language:
  title-block-author-single: ""
  title-block-author-plural: ""
format:
  html:
    toc: true
    toc-title: "Conteúdo"
    toc-depth: 2
    code-tools: true
---

# A diferença é de 1,4 cm. Isso é muito?

Um experimento comparou dois substratos para o assentamento de larvas de mexilhão. Doze placas
receberam o substrato A e doze receberam o substrato B, sorteadas. Ao fim, o comprimento médio dos
indivíduos diferiu em **1,4 cm** entre os dois grupos.

Antes de anunciar um efeito, é preciso responder a uma pergunta que só o computador responde bem:
**uma diferença desse tamanho apareceria com que frequência se os dois substratos fossem
idênticos?**

Nesta prática construímos esse mundo sem efeito, olhamos o que ele produz e transformamos essa
leitura em um número.

```{r}
library(tidyverse)
theme_set(theme_bw(base_size = 12))
```

# Um experimento onde sabemos que não há efeito

Vamos montar um experimento em que a resposta certa é conhecida: doze placas por substrato,
variação de 2 cm entre placas, e **nenhuma diferença real** entre os substratos.

```{r}
n_por_grupo <- 12
desvio <- 2
centro <- 10.2

substrato_a <- rnorm(n_por_grupo, mean = centro, sd = desvio)
substrato_b <- rnorm(n_por_grupo, mean = centro, sd = desvio)

diferenca <- mean(substrato_b) - mean(substrato_a)
diferenca
```

```{r}
#| echo: false
diferenca_txt <- formatC(diferenca, format = "f", digits = 2, decimal.mark = ",")
```

As duas linhas de `rnorm()` usam a **mesma** média. Ainda assim a diferença observada não é zero:
nesta execução ela foi de `r diferenca_txt` cm.

::: {.callout-tip appearance="minimal" title="Modifique"}
Execute novamente as três últimas linhas (os dois `rnorm()` e a diferença), oito vezes. Anote os
resultados.

Qual foi a maior diferença que você viu? Ela seria convincente se aparecesse em um artigo?
:::

# Muitas repetições do mesmo experimento

Repetir na mão dá uma impressão, não uma medida. Para ter uma medida, precisamos de muitas
repetições, e `replicate()` faz isso:

```{r}
diferencas <- replicate(
  5000,
  mean(rnorm(12, mean = 10.2, sd = 2)) - mean(rnorm(12, mean = 10.2, sd = 2))
)

length(diferencas)
mean(diferencas)
sd(diferencas)
```

Cinco mil experimentos, todos sem efeito nenhum. O conjunto de resultados que eles produzem é a
**distribuição nula**.

Repare em dois números da saída. A média das cinco mil diferenças fica perto de zero, como se
espera de grupos idênticos. O desvio-padrão delas, bem maior que zero, é a medida de quanto o acaso
sozinho consegue afastar duas médias.

```{r}
#| label: fig-nula-histograma
#| fig-cap: "Distribuição nula da diferença entre médias. A linha marca a diferença de 1,4 cm observada no experimento."
#| fig-height: 3.2

diferenca_observada <- 1.4

ggplot(tibble(d = diferencas), aes(x = d)) +
  geom_histogram(bins = 45, fill = "#0072B2", colour = "white") +
  geom_vline(xintercept = diferenca_observada, colour = "#D55E00", linewidth = 1.1) +
  labs(x = "Diferença entre as médias (cm)", y = "Frequência")
```

# Qual é a proporção de resultados tão extremos?

O valor de p é apenas uma contagem: quantas das cinco mil diferenças foram tão distantes de zero
quanto a observada.

```{r}
proporcao_extremos <- mean(abs(diferencas) >= diferenca_observada)
proporcao_extremos
```

```{r}
#| echo: false
prop_txt <- formatC(100 * proporcao_extremos, format = "f", digits = 1, decimal.mark = ",")
```

`abs()` toma o valor absoluto, o `>=` gera `TRUE`/`FALSE` para cada uma das cinco mil, e `mean()`
de um vetor lógico devolve a proporção de `TRUE`.

::: {.callout-tip appearance="minimal" title="Interprete"}
Nesta simulação, `r prop_txt`% dos cinco mil experimentos sem efeito
produziram uma diferença de 1,4 cm ou mais, em qualquer direção.

Essa proporção responde: "num mundo sem efeito, com que frequência eu veria algo assim?".

Ela **não** responde: "qual a chance de não haver efeito?". A diferença entre as duas frases é o
erro de interpretação mais comum em estatística aplicada.
:::

# O mesmo mexilhão, três experimentos diferentes

A distribuição nula não descreve o mexilhão: descreve o **experimento**. Vamos refazer a simulação
com 5, 12 e 60 placas por grupo, mantendo tudo o mais igual.

```{r}
nulas <- bind_rows(
  tibble(cenario = "5 placas por grupo",
         diferenca = replicate(4000, mean(rnorm(5, 10.2, 2)) - mean(rnorm(5, 10.2, 2)))),
  tibble(cenario = "12 placas por grupo",
         diferenca = replicate(4000, mean(rnorm(12, 10.2, 2)) - mean(rnorm(12, 10.2, 2)))),
  tibble(cenario = "60 placas por grupo",
         diferenca = replicate(4000, mean(rnorm(60, 10.2, 2)) - mean(rnorm(60, 10.2, 2))))
) |>
  mutate(cenario = fct_relevel(cenario, "5 placas por grupo", "12 placas por grupo"))

glimpse(nulas)
```

```{r}
#| label: fig-nula-tamanhos
#| fig-cap: "Distribuição nula para três tamanhos de experimento. A linha marca sempre a mesma diferença observada de 1,4 cm."
#| fig-height: 4.4

ggplot(nulas, aes(x = diferenca)) +
  geom_histogram(bins = 50, fill = "#0072B2", colour = "white") +
  geom_vline(xintercept = diferenca_observada, colour = "#D55E00", linewidth = 1.1) +
  facet_wrap(~ cenario, ncol = 1, scales = "free_y") +
  labs(x = "Diferença entre as médias (cm)", y = "Frequência")
```

A mesma conta de antes, agora feita nos três cenários de uma vez:

```{r}
nulas |>
  group_by(cenario) |>
  summarise(
    espalhamento = sd(diferenca),
    proporcao_extremos = mean(abs(diferenca) >= diferenca_observada)
  )
```

::: {.callout-tip appearance="minimal" title="Interprete"}
Percorra a coluna `proporcao_extremos`. Com 5 placas por grupo, 1,4 cm é um resultado banal: o
acaso produz isso o tempo todo. Com 60, a mesma diferença passa a ser rara.

**Nada mudou no mexilhão.** Os três cenários usam a mesma média e o mesmo desvio-padrão. O que
mudou foi a capacidade do experimento de distinguir um efeito do ruído.
:::

::: {.callout-tip appearance="minimal" title="Explore"}
No bloco acima, troque o `sd = 2` dos três cenários por `sd = 4` e refaça a tabela.

Placas mais heterogêneas tornam a mesma diferença de 1,4 cm mais comum ou mais rara sob a hipótese
nula? Que decisão de campo isso sugere?
:::

# O limiar de 5% cumpre o que promete?

Escolher 5% como limiar significa aceitar acusar diferença em cerca de 5% das vezes quando não há
diferença nenhuma. Como construímos um mundo sem efeito, podemos verificar isso.

Primeiro, o valor acima do qual ficam as 5% maiores diferenças da distribuição nula:

```{r}
limiar <- quantile(abs(diferencas), 0.95)
limiar
```

Agora rodamos **novos** experimentos, também sem efeito, e contamos quantos ultrapassam esse
limiar:

```{r}
novos_experimentos <- replicate(
  2000,
  mean(rnorm(12, mean = 10.2, sd = 2)) - mean(rnorm(12, mean = 10.2, sd = 2))
)

taxa_alarme <- mean(abs(novos_experimentos) >= limiar)
taxa_alarme
```

```{r}
#| echo: false
taxa_txt <- formatC(100 * taxa_alarme, format = "f", digits = 1, decimal.mark = ",")
```

::: {.callout-tip appearance="minimal" title="Interprete"}
Nesta execução, `r taxa_txt`% dos dois mil experimentos sem efeito nenhum ultrapassaram o limiar e
seriam anunciados como diferença.

Esse número é o preço combinado de antemão para poder decidir a partir de dados que variam. Ele não
some com mais cuidado na coleta nem com um instrumento melhor: ele é uma propriedade do
procedimento.
:::

# Entrega

::: {.callout-important appearance="minimal" title="Entregue"}
Um script `pr-distribuicao-nula.R` que rode em sessão nova e contenha:

1. a distribuição nula com 5000 repetições, o gráfico correspondente e o cálculo da proporção de
   resultados tão extremos quanto 1,4 cm;
2. a mesma simulação para 5, 12 e 60 placas por grupo, com o gráfico e a tabela das três
   proporções;
3. a verificação do limiar de 5% com 2000 experimentos novos;
4. em comentários, quatro a cinco frases respondendo: **por que a mesma diferença de 1,4 cm produz
   valores de p tão distintos nos três cenários, e por que a proporção calculada não é a chance de
   o efeito não existir.**
:::

# Para saber mais

- [Introdução ao teste de hipóteses](https://fcopf.github.io/mead/content/teste-hipoteses/intro-testehipot.html){target="_blank"} (MEAD)
