---
title: "Do delineamento à conclusão"
subtitle: "Prática em R 10"
author:
  - "Prof. Fabio Cop (*fcferreira@unifesp.br*)"
  - "Instituto do Mar - Unifesp"
date: today
lang: pt-BR
language:
  title-block-author-single: ""
  title-block-author-plural: ""
format:
  html:
    toc: true
    toc-title: "Conteúdo"
    toc-depth: 2
    code-tools: true
---

# Objetivo desta prática

As leituras das duas últimas semanas
([retas paralelas](../pre-reading/pread-retas-paralelas.qmd) e
[tratamento e covariável](../pre-reading/pread-tratamento-covariavel.qmd)) mostraram que duas retas só
podem se relacionar de três maneiras, e que as três cabem em uma única equação com quatro
coeficientes.

Nesta última prática você vai **construir** as três situações, escolhendo os parâmetros que produzem
cada uma. Depois vai gerar uma delas sem dizer qual, e verificar se a comparação entre modelos
consegue recuperar o cenário que você construiu. Só então aplica tudo isso a dados reais de lulas, com
um par de meses escolhido por você.

O objetivo em R é escrever um gerador com dois parâmetros de interesse, comparar modelos aninhados com
`anova()` e transformar previsões de volta para a escala original.

::: {.callout-note appearance="minimal" title="Como a hora será usada"}
- **5 min** abrir o RStudio, criar o script e ler a proposta;
- **40 a 45 min** percorrer as seções guiadas e fazer o bloco *Sua vez*;
- **10 a 15 min** escrever a conclusão final, rodar o script do início ao fim e enviar.
:::

# Preparação

Crie um script `pr-ancova.R` com o cabeçalho de identificação e comece por:

```{r}
library(tidyverse)
theme_set(theme_bw(base_size = 12))
```

# Um gerador para os três cenários

Dois meses de coleta, moluscos medidos em comprimento e biomassa. A relação entre eles é uma reta em
cada mês, e a diferença entre os meses cabe em **dois** números: quanto o segundo mês se desloca
verticalmente, e quanto a sua inclinação difere.

```{r}
gerar_dois_meses <- function(delta_intercepto, delta_inclinacao, n = 60, sigma = 0.2) {
  tibble(
    mes = factor(rep(c("mês 1", "mês 2"), each = n), levels = c("mês 1", "mês 2")),
    comprimento = runif(2 * n, min = 14, max = 30)
  ) |>
    mutate(
      biomassa = -0.8 + 0.09 * comprimento +
        if_else(mes == "mês 2", delta_intercepto, 0) +
        if_else(mes == "mês 2", delta_inclinacao * comprimento, 0) +
        rnorm(n(), mean = 0, sd = sigma)
    )
}
```

A função reaproveita a reta da Prática 09 e acrescenta os dois desvios do segundo mês. Agora os três
cenários são três combinações desses dois números:

```{r}
#| label: fig-ancova-cenarios
#| fig-cap: "Os três cenários possíveis, gerados a partir dos mesmos dois parâmetros."
#| fig-height: 3.6

cenarios <- bind_rows(
  gerar_dois_meses(0, 0) |> mutate(cenario = "Uma reta só"),
  gerar_dois_meses(0.35, 0) |> mutate(cenario = "Interceptos diferentes"),
  gerar_dois_meses(0, 0.05) |> mutate(cenario = "Inclinações diferentes")
) |>
  mutate(cenario = fct_relevel(cenario, "Uma reta só", "Interceptos diferentes"))

ggplot(cenarios, aes(x = comprimento, y = biomassa, colour = mes)) +
  geom_point(alpha = 0.45, size = 1.3) +
  geom_smooth(method = "lm", se = FALSE, linewidth = 0.9) +
  facet_wrap(~ cenario) +
  labs(x = "Comprimento da concha (mm)", y = "Biomassa (g)", colour = "Mês")
```

::: {.callout-tip appearance="minimal" title="Identifique"}
Olhe os argumentos das três chamadas e escreva no script, como comentário, qual parâmetro precisa ser
**diferente de zero** para produzir cada cenário. São três frases curtas.

Repare que "interceptos diferentes" e "inclinações diferentes" não são versões fortes e fracas da
mesma coisa: são parâmetros distintos, e um pode existir sem o outro.
:::

# Os dois modelos, e o que os separa

Na fórmula, `+` supõe **uma inclinação só** para os dois meses; `*` permite que cada mês tenha a sua.
Vamos ajustar os dois a um dos cenários e compará-los:

```{r}
dados_c <- gerar_dois_meses(0, 0.05)

aditivo <- lm(biomassa ~ comprimento + mes, data = dados_c)
com_interacao <- lm(biomassa ~ comprimento * mes, data = dados_c)

anova(aditivo, com_interacao)
```

A tabela testa se permitir uma segunda inclinação reduz a variação residual mais do que se esperaria
por acaso. Um valor de p pequeno indica que o modelo aditivo é simples demais para estes dados; um
valor grande indica que ficamos com ele, que é mais fácil de interpretar.

::: {.callout-tip appearance="minimal" title="Observe"}
Estes dados foram gerados com `delta_inclinacao = 0.05`, isto é, com inclinações realmente diferentes.
A tabela deveria detectar isso.

Rode o bloco mais uma vez. O valor de p muda de execução para execução — a decisão é sobre um
processo que varia, como tudo o que vimos neste semestre.
:::

# Sua vez, parte 1: um cenário às cegas

::: {.callout-tip appearance="minimal" title="Gere sem contar qual é"}
Escolha **um** dos três cenários e gere os dados com os parâmetros correspondentes, **sem escrever
ainda** qual foi a sua escolha.

```r
meus_dados <- gerar_dois_meses(____, ____)
```

Ajuste os dois modelos, rode `anova()` e só então registre, em comentário: qual cenário você havia
construído, e o que a tabela recuperou. Acertou?
:::

::: {.callout-tip appearance="minimal" title="Se sobrar tempo"}
Repita o mesmo cenário aumentando `sigma` (por exemplo, `gerar_dois_meses(0, 0.05, sigma = 0.6)`) ou
reduzindo `n`.

A partir de que ponto a tabela deixa de recuperar o cenário que você sabe estar ali? É o mesmo
fenômeno do tema da Prática 06: um efeito que existe pode não ser detectado, e o resultado não avisa
que isso aconteceu.
:::

# Sua vez, parte 2: lulas, dados reais

Uma série de coletas de lulas registrou, para cada indivíduo, o comprimento do manto (`DML`, em mm) e
o peso dos testículos (`Testisweight`, em gramas). A pergunta biológica é sobre maturação: os machos
de um mês têm testículos mais pesados do que os de outro?

```{r}
url <- "https://raw.githubusercontent.com/FCopf/datasets/refs/heads/main/zuur-2009-data-sets/Squid.txt"

lulas <- read_tsv(url, show_col_types = FALSE)

lulas |> count(MONTH)
```

::: {.callout-tip appearance="minimal" title="Escolha o seu par de meses"}
Escolha **dois meses** e registre a escolha no script.

```r
dois_meses <- lulas |>
  filter(MONTH %in% c(____, ____)) |>
  mutate(mes = factor(MONTH), log_peso = log(Testisweight))
```

Use `factor(MONTH)` e não rótulos escritos à mão: assim os níveis correspondem sempre aos meses que
você filtrou.

O logaritmo do peso é necessário porque, na escala original, o espalhamento cresce muito nos animais
maiores, o que violaria a suposição de variação constante.
:::

Antes de qualquer modelo, a verificação obrigatória de uma comparação por covariável:

```r
dois_meses |>
  group_by(mes) |>
  summarise(n = n(), minimo = min(DML), maximo = max(DML))
```

::: {.callout-warning appearance="minimal" title="Sem faixa comum não existe comparação"}
Os dois meses precisam cobrir uma faixa de comprimentos **sobreposta**. É só dentro dela que comparar
os meses tem apoio nos dados; fora dela, o R calcula um número que nenhum molusco sustenta.

Anote a faixa comum: o maior dos dois mínimos e o menor dos dois máximos.
:::

Desenhe os pontos com uma reta por mês, ajuste os dois modelos e compare-os com `anova()`, exatamente
como você fez com os dados simulados. Depois escolha **dois ou três comprimentos dentro da faixa
comum** e obtenha as previsões:

```r
comprimentos <- c(____, ____)   # dentro da faixa comum

novos <- tibble(
  DML = rep(comprimentos, each = 2),
  mes = factor(rep(levels(dois_meses$mes), times = length(comprimentos)),
               levels = levels(dois_meses$mes))
)

novos |>
  mutate(previsto_log = predict(modelo_escolhido, newdata = novos),
         previsto_g = exp(previsto_log))
```

`exp()` desfaz o logaritmo e devolve o peso previsto em gramas, que é a escala em que a conclusão
precisa ser escrita.

# Entrega

Salve o script `pr-ancova.R` com o cabeçalho preenchido. Antes de enviar, reinicie o R
(*Session → Restart R*) e execute o script inteiro uma vez. As respostas escritas vão no próprio
script, como comentários iniciados por `#`.

::: {.callout-important appearance="minimal" title="Entregue"}
1. o gerador e o gráfico dos três cenários, com as **três frases** identificando qual parâmetro
   produz cada um;
2. **o seu cenário às cegas**: os parâmetros usados, a tabela de `anova()` e o registro de qual
   cenário você havia construído e do que a tabela recuperou;
3. **o seu par de meses**: a tabela de faixas de `DML` com a faixa comum anotada, o gráfico com uma
   reta por mês, os dois modelos e a comparação com `anova()`;
4. as previsões nos comprimentos que você escolheu, na escala original, em gramas;
5. em comentários, um parágrafo de 6 a 8 frases com a **conclusão final**, contendo:
   - qual modelo você escolheu para o seu par de meses e por quê;
   - a diferença entre os meses, dizendo **em qual comprimento** ela vale e de quanto ela é em gramas;
   - uma frase sobre o que a faixa comum permitiu ou limitou;
   - uma frase sobre o que este estudo **não** permite concluir, e por quê.
:::

::: {.callout-tip appearance="minimal" title="O que será avaliado"}
- [ ] o script roda em sessão nova, do início ao fim, sem erro;
- [ ] as três frases do item 1 associam corretamente parâmetro e cenário;
- [ ] no item 2, o cenário construído e o recuperado aparecem os dois, mesmo se não coincidirem;
- [ ] o par de meses está registrado e os comprimentos escolhidos estão **dentro da faixa comum**;
- [ ] a escolha entre modelo aditivo e com interação é justificada pela tabela de `anova()`;
- [ ] a conclusão final menciona um comprimento concreto e uma diferença em gramas;
- [ ] a última frase distingue associação de causa, com base no delineamento.
:::

::: {.callout-warning appearance="minimal" title="Ajustar não é aleatorizar"}
Ninguém sorteou quais lulas seriam coletadas em cada mês. O mês é uma condição **observada**, não um
tratamento atribuído.

Incluir `DML` no modelo remove a diferença devida ao comprimento, e só ela. Temperatura da água,
alimento disponível, fase do ciclo reprodutivo e seletividade da pesca continuam misturados ao efeito
estimado do mês.
:::

# Para saber mais

- [Regressão linear múltipla](https://fcopf.github.io/mead/content/regressao-linear/regressao-linear-multipla.html){target="_blank"}
  (MEAD) — procure a seção sobre interação entre um preditor contínuo e um fator, que é o modelo desta
  prática.
