---
title: "Construindo um mundo sem efeito"
subtitle: "Prática em R 05"
author:
  - "Prof. Fabio Cop (*fcferreira@unifesp.br*)"
  - "Instituto do Mar - Unifesp"
date: today
lang: pt-BR
language:
  title-block-author-single: ""
  title-block-author-plural: ""
format:
  html:
    toc: true
    toc-title: "Conteúdo"
    toc-depth: 2
    code-tools: true
---

# Objetivo desta prática

Um experimento comparou dois substratos para o assentamento de larvas de mexilhão: doze placas para cada substrato, e uma diferença observada de **1,4 cm** entre as médias.

A [leitura desta semana](../pre-reading/pread-modelo-nulo-evidencia.qmd) construiu o mundo sem efeito para esse experimento e contou quantas vezes o acaso sozinho produz 1,4 cm. Ela também deixou um aviso: a distribuição nula **não descreve o mexilhão, descreve o experimento**.

Hoje você vai levar esse aviso a sério e responder a uma pergunta de planejamento que a leitura não responde: **quantas placas por grupo seriam necessárias para que 1,4 cm deixasse de ser um resultado banal?**

O objetivo em R é transformar uma conta em uma função reutilizável e usá-la para procurar um delineamento.

::: {.callout-note appearance="minimal" title="Como a hora será usada"}
- **5 min** abrir o RStudio, criar o script e ler a proposta;
- **40 a 45 min** percorrer as seções guiadas e fazer o bloco *Sua vez*;
- **10 a 15 min** escrever as respostas, rodar o script do início ao fim e enviar.
:::

# Preparação

Crie um script `pr-distribuicao-nula.R` com o cabeçalho de identificação e comece por:

```{r}
library(tidyverse)
theme_set(theme_bw(base_size = 12))
```

# O processo nulo, uma vez

A hipótese nula não é uma opinião: é uma receita que se executa. Para este experimento ela diz que os dois substratos são idênticos, com média 10,2 cm e desvio-padrão 2 cm entre placas.

```{r}
substrato_a <- rnorm(12, mean = 10.2, sd = 2)
substrato_b <- rnorm(12, mean = 10.2, sd = 2)

mean(substrato_b) - mean(substrato_a)
```

As duas linhas usam a **mesma** média. Ainda assim a diferença não é zero. Execute o bloco cinco vezes seguidas e observe o tamanho das diferenças que aparecem: é isso que o acaso consegue fazer sozinho neste experimento.

Para contar quantas dessas diferenças são "tão extremas quanto 1,4 cm", precisamos descartar o sinal, porque uma diferença de −1,4 é tão extrema quanto uma de +1,4. A função `abs()` faz isso: `abs(-1.4)` vale `1.4`. E `mean()` aplicado a comparações lógicas devolve a proporção de `TRUE`: `mean(c(TRUE, FALSE, TRUE, TRUE))` vale `0.75`.

# Uma função para qualquer delineamento

A leitura executou essa receita para 12 placas com desvio-padrão 2. Como queremos comparar **delineamentos**, vale escrever a receita uma única vez, deixando esses dois números como argumentos:

```{r}
proporcao_extremos <- function(n_placas, desvio) {
  diferencas <- replicate(
    4000,
    mean(rnorm(n_placas, mean = 10.2, sd = desvio)) -
      mean(rnorm(n_placas, mean = 10.2, sd = desvio))
  )

  c(placas_por_grupo = n_placas,
    desvio = desvio,
    proporcao = mean(abs(diferencas) >= 1.4))
}
```

A estrutura é a mesma da função `ep_medio()` da Prática 04: os argumentos entram entre parênteses e a última linha é o que a função devolve.

Antes de usar a função para qualquer coisa, confira se ela está correta. O experimento original tinha 12 placas por grupo e desvio-padrão 2, e a leitura desta semana informa a proporção que esse delineamento produz:

```{r}
proporcao_extremos(12, 2)
```

::: {.callout-tip appearance="minimal" title="Confira"}
Compare o valor de `proporcao` com o que a leitura obteve para o mesmo delineamento. Os dois números não serão idênticos, porque cada execução sorteia experimentos diferentes, mas devem ficar próximos.

Se o seu valor estiver muito distante, revise a função: o erro mais comum é usar médias diferentes nas duas chamadas de `rnorm()`, o que deixa de representar um mundo **sem** efeito.
:::

# Sua vez

## Procure o delineamento

Com 12 placas por grupo, uma diferença de 1,4 cm é um resultado comum sob a hipótese nula. Aumentando o número de placas, a distribuição nula se estreita e a mesma diferença se torna rara.

::: {.callout-tip appearance="minimal" title="Preveja antes de procurar"}
Escreva no script, como comentário, o seu palpite: quantas placas por grupo seriam necessárias para que a proporção caísse abaixo de **0,05**? Registre um número antes de testar qualquer coisa.
:::

Teste **pelo menos três** valores diferentes de `n_placas`, mantendo o desvio em 2, e junte os resultados em uma tabela:

```r
bind_rows(
  proporcao_extremos(12, 2),
  proporcao_extremos(____, 2),
  proporcao_extremos(____, 2)
)
```

Continue testando até localizar, com a precisão que der no tempo da aula, o **menor** número de placas por grupo que leva a proporção abaixo de 0,05. Mantenha na tabela **todos** os valores testados, inclusive os que ficaram longe: é o caminho da busca que mostra o seu raciocínio.

::: {.callout-warning appearance="minimal" title="A proporção também varia"}
Cada chamada da função sorteia 4000 experimentos novos, então o resultado oscila um pouco. Se um valor cair muito perto de 0,05, rode-o mais uma vez antes de decidir.
:::

## E se as placas forem mais heterogêneas?

O desvio-padrão de 2 cm descreve o quanto as placas variam entre si. Em um costão mais heterogêneo, esse número seria maior.

::: {.callout-tip appearance="minimal" title="Escolha e preveja"}
Escolha um desvio-padrão **maior que 2** e registre-o no script.

Antes de rodar, escreva: o número de placas que você encontrou continua bastando? Se não, a necessidade aumenta pouco ou muito?
:::

Refaça o teste com o seu desvio, ao menos para o `n` que você havia encontrado, e ajuste a busca até voltar a ficar abaixo de 0,05.

## O gráfico do seu delineamento

Desenhe a distribuição nula do delineamento que você encontrou, com uma linha marcando a diferença observada de 1,4 cm. O bloco abaixo é um modelo para adaptar: troque `____` pelos seus valores.

```r
diferencas <- replicate(
  4000,
  mean(rnorm(____, mean = 10.2, sd = ____)) - mean(rnorm(____, mean = 10.2, sd = ____))
)

ggplot(tibble(d = diferencas), aes(x = d)) +
  geom_histogram(bins = 45, fill = "#0072B2", colour = "white") +
  geom_vline(xintercept = 1.4, colour = "#D55E00", linewidth = 1.1) +
  labs(x = "Diferença entre as médias (cm)", y = "Frequência")
```

`geom_vline()` acrescenta uma linha vertical na posição indicada por `xintercept`.

# Entrega

Salve o script `pr-distribuicao-nula.R` com o cabeçalho preenchido. Antes de enviar, reinicie o R (*Session → Restart R*) e execute o script inteiro uma vez. As respostas escritas vão no próprio script, como comentários iniciados por `#`.

::: {.callout-important appearance="minimal" title="Entregue"}
1. a base da aula: a função `proporcao_extremos()` e a conferência para 12 placas com desvio 2;
2. **a tabela da busca**, com todos os valores de `n_placas` testados e o menor deles que levou a proporção abaixo de 0,05, precedida do seu palpite inicial registrado em comentário;
3. **a busca refeita com o seu desvio-padrão**, com a previsão registrada antes e o novo número de placas necessário;
4. o histograma da distribuição nula do delineamento que você encontrou, com a linha em 1,4 cm;
5. em comentários, 3 a 4 frases respondendo, **com os seus números**: uma colega vai repetir este experimento em um costão mais heterogêneo do que o original e quer detectar uma diferença de 1,4 cm. Quantas placas por grupo você recomenda, e o que aconteceria se ela mantivesse as 12 placas do estudo anterior?
:::

::: {.callout-tip appearance="minimal" title="O que será avaliado"}
- [ ] o script roda em sessão nova, do início ao fim, sem erro;
- [ ] a função devolve os três valores e reproduz aproximadamente o resultado da leitura para 12 e 2;
- [ ] a tabela mostra **todos** os valores testados, não apenas o final;
- [ ] as duas previsões aparecem **antes** dos resultados correspondentes;
- [ ] a escolha do desvio-padrão está registrada;
- [ ] o histograma corresponde ao delineamento que você encontrou e tem eixos com nome e unidade;
- [ ] a recomendação final cita os seus próprios números.
:::

::: {.callout-tip appearance="minimal" title="Leitura adicional"}
- [Introdução ao teste de hipóteses](https://fcopf.github.io/mead/content/teste-hipoteses/intro-testehipot.html){target="_blank"} (MEAD) — procure a seção sobre a região de rejeição, para ver de onde vem o limiar de 0,05.
:::
