---
title: "Prática em R 01"
subtitle: "Primeiras medições em R"
author:
  - "Prof. Fabio Cop (*fcferreira@unifesp.br*)"
  - "Instituto do Mar - Unifesp"
date: today
lang: pt-BR
language:
  title-block-author-single: ""
  title-block-author-plural: ""
format:
  html:
    toc: true
    toc-title: "Conteúdo"
    toc-depth: 2
    code-tools: true
---

# Cinco poças, cinco temperaturas

Você mediu a temperatura da água em cinco poças de maré de um costão rochoso e anotou:

> 25,4; 25,9; 24,8; 26,3; 25,1 °C

Cinco números diferentes para a mesma coisa. Nesta prática vamos colocar essas medidas no R,
descrever o que elas têm em comum, ver como elas se distribuem e, no fim, pedir ao computador que
gere novas medidas como se tivéssemos voltado ao costão.

Abra o RStudio, crie um script novo e comece por aqui:

```{r}
library(tidyverse)
theme_set(theme_bw(base_size = 12))
```

A primeira linha carrega o conjunto de pacotes que usaremos o semestre inteiro. A segunda define
a aparência dos gráficos, para não termos de repetir isso depois.

::: {.callout-tip appearance="minimal" collapse="true" title="Dica"}
Se aparecer `there is no package called 'tidyverse'`, instale-o uma única vez com
`install.packages("tidyverse")` e execute o `library()` novamente.
:::

# Vamos guardar as medidas

No R, guardamos valores dentro de **objetos**. A seta `<-` faz essa atribuição, e `c()` junta
vários números em um **vetor**.

```{r}
temperatura <- c(25.4, 25.9, 24.8, 26.3, 25.1)
temperatura
```

Note que no R o separador decimal é o ponto, não a vírgula.

Com o vetor criado, podemos perguntar coisas a ele:

```{r}
length(temperatura)
mean(temperatura)
sd(temperatura)
```

`length()` conta quantos valores existem, `mean()` calcula a média e `sd()` mede o quanto os
valores se espalham em torno dela.

::: {.callout-tip appearance="minimal" title="Observe"}
A média fica perto de 25,5 °C, mas nenhuma poça mediu exatamente isso. A média é um resumo do
conjunto, não uma das medidas.
:::

# Uma poça tem mais de uma característica

Na prática você não anota só a temperatura. Anota também a profundidade, o sombreamento, o
identificador da poça. Para isso precisamos de uma **tabela**, onde cada linha é uma poça e cada
coluna é uma característica medida nela.

```{r}
pocas <- tibble(
  poca = 1:5,
  temperatura = c(25.4, 25.9, 24.8, 26.3, 25.1),
  profundidade = c(12, 8, 20, 6, 15),
  sombreamento = c("baixo", "baixo", "alto", "baixo", "médio")
)

pocas
```

Cinco linhas, cinco poças. A saída mostra também o tipo de cada coluna: `<dbl>` para números com
casas decimais, `<int>` para inteiros, `<chr>` para texto.

Para ver a estrutura de uma tabela rapidamente, use `glimpse()`:

```{r}
glimpse(pocas)
```

# Como escolher só uma parte da tabela?

Duas operações resolvem quase tudo no começo: `filter()` escolhe **linhas** e `select()` escolhe
**colunas**.

```{r}
pocas |> filter(profundidade > 10)
```

O símbolo `|>` é o **pipe**: ele leva o valor da esquerda para o primeiro argumento da função à
direita. Leia como "tome `pocas`, **e então** filtre".

```{r}
pocas |> select(poca, temperatura)
```

Para criar uma coluna nova, use `mutate()`:

```{r}
pocas |> mutate(diferenca = temperatura - mean(temperatura))
```

A nova coluna mostra quanto cada poça se afasta da média: valores negativos são poças mais frias
que a média, positivos são mais quentes.

::: {.callout-tip appearance="minimal" title="Modifique"}
Troque `profundidade > 10` por `sombreamento == "baixo"` e execute novamente. Repare que comparação de
texto usa `==` e aspas.
:::

# As poças sombreadas são mais frias?

Cinco poças são poucas, mas o procedimento é o mesmo com quinhentas. Para resumir por grupo,
combine `group_by()` com `summarise()`:

```{r}
pocas |>
  group_by(sombreamento) |>
  summarise(
    n = n(),
    media = mean(temperatura),
    desvio = sd(temperatura)
  )
```

O `desvio` aparece como `NA` onde há uma única poça: não é possível medir espalhamento com um
único valor.

# O que o gráfico mostra?

Números resumem; gráficos revelam. Todo gráfico do `ggplot2` tem três partes: os dados, o
mapeamento entre variáveis e eixos (`aes`) e a forma de desenhar (`geom_`).

```{r}
#| label: fig-lab01-dispersao
#| fig-cap: "Temperatura em função da profundidade nas cinco poças, com o sombreamento indicado pela cor."
#| fig-height: 3.4

ggplot(pocas, aes(x = profundidade, y = temperatura, colour = sombreamento)) +
  geom_point(size = 4) +
  labs(x = "Profundidade (cm)", y = "Temperatura (°C)", colour = "Sombreamento")
```

::: {.callout-tip appearance="minimal" title="Observe"}
Com cinco pontos, qualquer padrão aparente pode ser coincidência. A pergunta certa a fazer diante
deste gráfico é: **quantas poças eu precisaria medir para confiar no que estou vendo?**
:::

# E se o computador gerasse as medidas?

Aqui entra a ferramenta que usaremos o semestre inteiro. A função `rnorm()` sorteia valores em
torno de um centro, com um espalhamento que você define:

```{r}
rnorm(5, mean = 25.5, sd = 0.6)
```

Os três argumentos são explícitos: **quantos** valores gerar, qual a **média** e qual o
**desvio-padrão**.

Execute essa linha algumas vezes seguidas. Cada execução produz cinco números diferentes, e é essa
a ideia de "voltar ao costão e medir outras cinco poças". Os números desta página também mudam a cada vez
que o material é gerado.

::: {.callout-tip appearance="minimal" collapse="true" title="Dica"}
Quando é preciso que um sorteio se repita exatamente igual (para conferir um resultado com um
colega, por exemplo), o R oferece a função `set.seed()`, que fixa o ponto de partida do sorteio:

```r
set.seed(1)
rnorm(5, mean = 25.5, sd = 0.6)
```

Não vamos usá-la nesta unidade curricular. A variação entre execuções é justamente o que queremos
observar.
:::

Agora vamos gerar trinta poças e olhar a distribuição delas:

```{r}
#| label: fig-lab01-histograma
#| fig-cap: "Distribuição da temperatura em trinta poças simuladas com média 25,5 °C e desvio-padrão 0,6 °C."
#| fig-height: 3.2

simuladas <- tibble(
  poca = 1:30,
  temperatura = rnorm(30, mean = 25.5, sd = 0.6)
)

ggplot(simuladas, aes(x = temperatura)) +
  geom_histogram(bins = 12, fill = "#0072B2", colour = "white") +
  labs(x = "Temperatura (°C)", y = "Número de poças")
```

```{r}
simuladas |>
  summarise(
    media = mean(temperatura),
    desvio = sd(temperatura)
  )
```

A média e o desvio calculados a partir das trinta poças ficam **perto** dos valores que pedimos,
mas não idênticos. Isso não é erro: é a variação amostral de que trata a leitura prévia.

::: {.callout-tip appearance="minimal" title="Modifique"}
Execute o bloco acima trocando `sd = 0.6` por `sd = 2`. Depois volte para `0.6` e troque
`30` por `300`.

Para cada mudança, observe:

- o histograma ficou mais largo ou mais estreito?
- a média calculada ficou mais perto ou mais longe de 25,5?
:::

# Duas amostras do mesmo costão

Uma última pergunta, que abre a próxima aula: se o costão é o mesmo, duas amostras produzem a mesma
média?

```{r}
amostra_a <- rnorm(30, mean = 25.5, sd = 0.6)
amostra_b <- rnorm(30, mean = 25.5, sd = 0.6)

media_a <- mean(amostra_a)
media_b <- mean(amostra_b)

c(media_a, media_b)
```

```{r}
#| echo: false
dif_txt <- formatC(abs(media_a - media_b), format = "f", digits = 2, decimal.mark = ",")
```

Mesmo processo gerador, médias diferentes: nesta execução elas ficaram separadas por `r dif_txt` °C. Nenhuma das duas é a média "verdadeira" de 25,5 e, com
dados reais, nunca saberíamos qual está mais perto.

# Entrega

::: {.callout-important appearance="minimal" title="Entregue"}
Um script `pr-01-medicoes.R` que rode do início ao fim em uma sessão nova do R e contenha:

1. a tabela `pocas` com as cinco poças e o resumo por `sombreamento`;
2. o gráfico de dispersão da temperatura em função da profundidade;
3. uma simulação de 30 poças com `sd = 0.6` e outra com `sd = 2`, cada uma com seu histograma;
4. em comentários (`#`), duas a três frases respondendo: **o que muda no histograma quando o
   desvio-padrão aumenta, e por que a média calculada não é exatamente 25,5?**
:::

# Para saber mais

- [Estrutura da linguagem R](https://fcopf.github.io/mead/content/introducao-r/estrutura-linguagem.html) (MEAD)
- [Gráficos em camadas com ggplot2](https://fcopf.github.io/mead/content/visualizacao-dados/grafico-ggplot2.html) (MEAD)
