---
title: "Médias que variam e intervalos que cobrem"
subtitle: "Prática em R 03"
author:
  - "Prof. Fabio Cop (*fcferreira@unifesp.br*)"
  - "Instituto do Mar - Unifesp"
date: today
lang: pt-BR
language:
  title-block-author-single: ""
  title-block-author-plural: ""
format:
  html:
    toc: true
    toc-title: "Conteúdo"
    toc-depth: 2
    code-tools: true
---

# Objetivo desta prática

A [leitura desta semana](../pre-reading/pread-erro-padrao-intervalo.qmd) mostrou cem intervalos de confiança e contou quantos continham o valor real. Você viu que o procedimento acerta cerca de 95% das vezes.

Um intervalo, porém, tem duas propriedades, e a leitura só mediu uma delas. Além de **acertar com certa frequência**, ele tem uma **largura** — e é a largura que diz se o estudo estabeleceu alguma coisa. Hoje você vai medir as duas ao mesmo tempo, em dois tamanhos de amostra, e descobrir qual das duas muda.

O objetivo em R é construir um experimento de verificação: gerar muitas coletas, calcular um intervalo para cada uma e resumir o desempenho do procedimento.

::: {.callout-note appearance="minimal" title="Como a hora será usada"}
- **5 min** abrir o RStudio, criar o script e ler a proposta;
- **40 a 45 min** percorrer as seções guiadas e fazer o bloco *Sua vez*;
- **10 a 15 min** escrever as respostas, rodar o script do início ao fim e enviar.
:::

# Preparação

Crie um script `pr-medias-intervalos.R` com o cabeçalho de identificação e comece por:

```{r}
library(tidyverse)
theme_set(theme_bw(base_size = 12))
```

Com dados reais nunca sabemos o valor que estamos estimando. Aqui vamos fazer o contrário: **inventar** um costão cujo comprimento médio dos mexilhões é exatamente 5 cm. Sabendo a resposta de antemão, podemos verificar se o método acerta, e com que frequência.

Os parâmetros ficam no início do script, para serem fáceis de mudar depois:

```{r}
media_real <- 5     # comprimento médio no costão, em cm
desvio_real <- 1    # desvio-padrão entre mexilhões, em cm
n <- 20             # mexilhões por amostra
```

# Uma equipe vai ao costão

Coletar 20 mexilhões e medi-los é uma linha de código:

```{r}
amostra <- rnorm(n, mean = media_real, sd = desvio_real)

mean(amostra)
sd(amostra)
```

A média observada não é exatamente 5, e não deveria ser: são 20 mexilhões sorteados, não o costão inteiro.

A leitura mostrou que o espalhamento dessas médias, entre coletas repetidas, pode ser estimado a partir de **uma única amostra**, pela fórmula do erro padrão:

$$EP = \frac{s}{\sqrt{n}}$$

::: {.callout-tip appearance="minimal" title="Complete"}
Traduza a fórmula para o R. `sd(amostra)` é o $s$; falta o denominador.

```r
erro_padrao <- sd(amostra) / sqrt(____)
```
:::

```{r}
#| echo: false
erro_padrao <- sd(amostra) / sqrt(n)
```

```{r}
erro_padrao
```

Com a média e o erro padrão, construímos o **intervalo de confiança de 95%**. A função `qt()` fornece o multiplicador da distribuição t, que depende dos graus de liberdade ($n - 1$):

```{r}
multiplicador <- qt(0.975, df = n - 1)

inferior <- mean(amostra) - multiplicador * erro_padrao
superior <- mean(amostra) + multiplicador * erro_padrao

c(inferior, superior)
```

Este é o intervalo **desta** coleta. Ele contém 5 cm, ou não contém; e com uma amostra só você nunca saberia qual dos dois casos ocorreu. Para julgar o procedimento, é preciso repeti-lo.

# Duas propriedades do procedimento

Vamos construir 200 coletas, calcular um intervalo para cada uma e resumir o conjunto por duas medidas: a **proporção que contém o valor real** e a **largura média** dos intervalos.

```{r}
coletas <- tibble(
  id = rep(1:200, each = n),
  comprimento = rnorm(200 * n, mean = media_real, sd = desvio_real)
)

intervalos <- coletas |>
  group_by(id) |>
  summarise(
    media = mean(comprimento),
    erro = qt(0.975, df = n - 1) * sd(comprimento) / sqrt(n),
    .groups = "drop"
  ) |>
  mutate(
    inferior = media - erro,
    superior = media + erro,
    cobre = inferior <= media_real & superior >= media_real,
    largura = superior - inferior
  )

resumo_20 <- intervalos |>
  summarise(
    mexilhoes_por_amostra = n,
    cobertura = mean(cobre),
    largura_media = mean(largura)
  )

resumo_20
```

Duas observações sobre o código. A coluna `cobre` guarda `TRUE` ou `FALSE` para cada intervalo, e a média de um vetor lógico é a proporção de `TRUE`. A coluna `largura` é simplesmente a distância entre os dois limites.

::: {.callout-tip appearance="minimal" title="Observe"}
A cobertura obtida não será exatamente 95%: são 200 coletas sorteadas, e essa proporção também varia de execução para execução. Rode o bloco mais uma vez para ver o número oscilar.
:::

# Sua vez

Você tem o desempenho do procedimento para amostras de 20 mexilhões. Falta saber o que acontece quando a amostra muda de tamanho.

::: {.callout-tip appearance="minimal" title="Escolha"}
Escolha um segundo tamanho de amostra, diferente de 20: pode ser **5**, **10**, **50** ou **100**. Registre a escolha no script.
:::

::: {.callout-tip appearance="minimal" title="Preveja antes de rodar"}
O resumo tem duas colunas. Antes de executar qualquer coisa, escreva no script, como comentário, o que você espera que aconteça com **cada uma delas** quando o tamanho da amostra mudar:

- a **cobertura** vai subir, descer ou ficar parecida?
- a **largura média** vai subir, descer ou ficar parecida?

As duas respostas não são iguais. Registre as duas antes de olhar.
:::

Para produzir o segundo resultado, **duplique no seu script** o bloco dos 200 intervalos, trocando o valor de `n` no início e guardando o resumo com outro nome:

```r
n <- ____            # o tamanho que você escolheu

# ... cole aqui o bloco dos 200 intervalos ...

resumo_meu <- intervalos |>
  summarise(
    mexilhoes_por_amostra = n,
    cobertura = mean(cobre),
    largura_media = mean(largura)
  )
```

Por fim, junte os dois resumos em uma tabela só, para poder comparar as linhas:

```r
bind_rows(resumo_20, resumo_meu)
```

::: {.callout-warning appearance="minimal" title="Cuidado com a ordem"}
Todo o bloco usa o objeto `n`. Se você mudar `n` e não reexecutar as linhas que vêm depois, a tabela sairá com números misturados de dois tamanhos diferentes.

Por isso o script precisa rodar **do início ao fim em sessão nova** antes de ser enviado: é assim que você garante que cada resumo corresponde ao `n` que está escrito ao lado dele.
:::

# Entrega

Salve o script `pr-medias-intervalos.R` com o cabeçalho preenchido. Antes de enviar, reinicie o R (*Session → Restart R*) e execute o script inteiro uma vez. As respostas escritas vão no próprio script, como comentários iniciados por `#`.

::: {.callout-important appearance="minimal" title="Entregue"}
1. a base da aula: uma amostra, o erro padrão completado por você e o intervalo de 95% dessa coleta;
2. **a tabela com as duas linhas**, uma para `n = 20` e outra para o tamanho que você escolheu, com as duas previsões registradas em comentário **antes** dela;
3. em comentários, uma frase dizendo **qual das duas colunas mudou e qual não mudou**, e por quê;
4. em comentários, 3 a 4 frases respondendo, **com os seus dois pares de números**: dois estudos informam intervalos de 95% para a mesma população, um com amostra grande e outro com amostra pequena. Os dois acertam com a mesma frequência? Então o que exatamente o estudo maior comprou com o esforço extra de coleta?
5. em comentários, uma conta: partindo do `n = 20`, quantos mexilhões seriam necessários para obter um intervalo com **metade** da largura obtida ali? Use as suas duas larguras para conferir se a sua resposta é coerente com o que você observou.
:::

::: {.callout-tip appearance="minimal" title="O que será avaliado"}
- [ ] o script roda em sessão nova, do início ao fim, sem erro;
- [ ] as duas previsões (cobertura e largura) aparecem **antes** da tabela;
- [ ] a tabela tem as duas linhas e as três colunas, e cada linha corresponde ao `n` indicado;
- [ ] a escolha do segundo tamanho de amostra está registrada;
- [ ] a resposta do item 3 distingue explicitamente cobertura de largura;
- [ ] a conclusão final cita os seus próprios valores, e não uma frase genérica;
- [ ] a conta do item 5 aparece e é coerente com as duas larguras que você mediu.
:::

::: {.callout-tip appearance="minimal" title="Leitura adicional"}
- [Estimando a média populacional](https://fcopf.github.io/mead/content/inferencia-estatistica/int-conf.html){target="_blank"} (MEAD) — procure a seção sobre a margem de erro, se quiser rever de onde sai o multiplicador `qt()`.
- [Distribuição das médias amostrais](https://fcopf.github.io/mead/content/inferencia-estatistica/teorema-central-limite.html){target="_blank"} (MEAD) — para rever por que o erro padrão cai com a raiz de $n$.
:::
