---
title: "Blocos e dois fatores"
subtitle: "Prática em R 08"
author:
  - "Prof. Fabio Cop (*fcferreira@unifesp.br*)"
  - "Instituto do Mar - Unifesp"
date: today
lang: pt-BR
language:
  title-block-author-single: ""
  title-block-author-plural: ""
format:
  html:
    toc: true
    toc-title: "Conteúdo"
    toc-depth: 2
    code-tools: true
---

# Dois problemas diferentes de delineamento

O primeiro: você quer comparar três tipos de placa de assentamento, mas o costão tem um gradiente
forte de altura que afeta muito o recrutamento. Como impedir que o gradiente esconda o efeito das
placas?

O segundo: você tem **dois** fatores que interessam de verdade e quer saber se o efeito de um
depende do outro.

```{r}
library(tidyverse)
theme_set(theme_bw(base_size = 12))
```

# Um costão com gradiente

Vamos construir o experimento no computador, para saber exatamente qual é a verdade. Seis faixas
de altura, três placas em cada faixa:

```{r}
experimento <- tibble(
  bloco = rep(1:6, each = 3),
  placa = rep(c("A", "B", "C"), times = 6)
) |>
  mutate(
    media_esperada = 20 + 4 * bloco +
      if_else(placa == "B", 2.5, 0) +
      if_else(placa == "C", 5, 0),
    recrutas = media_esperada + rnorm(18, mean = 0, sd = 1.2)
  )

experimento
```

Leia a linha da `media_esperada`. Ela diz três coisas, todas visíveis:

- cada faixa acrescenta 4 recrutas em relação à anterior: é o gradiente;
- a placa B tem 2,5 recrutas a mais que a A, e a C tem 5 a mais: é o efeito que queremos detectar;
- o `rnorm()` acrescenta a variação que sobra.

Repare na escala: o gradiente vai de 4 a 24 recrutas entre a primeira e a última faixa, enquanto o
efeito da placa não passa de 5. É por isso que ele corre o risco de desaparecer.

```{r}
#| label: fig-blocos-gradiente
#| fig-cap: "Recrutamento nas seis faixas de altura. Dentro de cada faixa estão as três placas."
#| fig-height: 3.4

ggplot(experimento, aes(x = factor(bloco), y = recrutas, colour = placa)) +
  geom_point(size = 3) +
  labs(x = "Faixa de altura (bloco)", y = "Recrutas por placa", colour = "Placa")
```

::: {.callout-tip appearance="minimal" title="Observe"}
O gradiente domina o gráfico: a faixa 6 tem quase o dobro de recrutas da faixa 1.

Dentro de cada faixa, porém, a ordem A → B → C se repete com regularidade. É esse padrão local que
a análise precisa enxergar.
:::

# A análise que ignora o bloco

```{r}
sem_bloco <- aov(recrutas ~ placa, data = experimento)

summary(sem_bloco)
```

O valor de p não indica efeito nenhum. E sabemos que o efeito existe: nós o colocamos ali.

O motivo está no `Mean Sq` dos resíduos: ele é enorme, porque toda a variação entre faixas foi
jogada no resíduo. A régua ficou grosseira demais para medir um efeito de 2,5 a 5 recrutas.

# A análise que reconhece o bloco

Basta somar o bloco à fórmula:

```{r}
com_bloco <- aov(recrutas ~ placa + factor(bloco), data = experimento)

summary(com_bloco)
```

```{r}
#| echo: false
p_sem <- summary(sem_bloco)[[1]][["Pr(>F)"]][1]
p_com <- summary(com_bloco)[[1]][["Pr(>F)"]][1]
qm_sem <- summary(sem_bloco)[[1]][["Mean Sq"]][2]
qm_com <- summary(com_bloco)[[1]][["Mean Sq"]][3]

p_sem_txt <- if (p_sem < 0.001) "menor que 0,001" else formatC(p_sem, format = "f", digits = 3, decimal.mark = ",")
p_com_txt <- if (p_com < 0.001) "menor que 0,001" else formatC(p_com, format = "f", digits = 3, decimal.mark = ",")
qm_sem_txt <- formatC(qm_sem, format = "f", digits = 1, decimal.mark = ",")
qm_com_txt <- formatC(qm_com, format = "f", digits = 1, decimal.mark = ",")
```

Nesta execução, o valor de p da linha `placa` passou de `r p_sem_txt` no primeiro modelo para
`r p_com_txt` no segundo. O quadrado médio residual caiu de `r qm_sem_txt` para `r qm_com_txt`.

::: {.callout-tip appearance="minimal" title="Compare"}
Coloque as duas saídas lado a lado e repare em um detalhe decisivo:

- a `Sum Sq` da linha `placa` é **exatamente a mesma** nos dois modelos;
- o que mudou foi a `Sum Sq` dos resíduos, que caiu drasticamente.

Nenhum dado novo foi coletado. A variação do gradiente apenas deixou o resíduo e passou a ser
atribuída ao bloco, e o mesmo efeito de placa se tornou detectável.
:::

::: {.callout-tip appearance="minimal" title="Modifique"}
Troque `4 * bloco` por `0.5 * bloco` (gradiente fraco) e execute os dois modelos novamente.

Com um gradiente fraco, o bloco ainda faz diferença? O que isso sugere sobre quando vale a pena
bloquear?
:::

::: {.callout-note appearance="minimal" title="O bloco não é um resultado"}
O bloco entra no modelo para retirar variação conhecida do resíduo, não para ser interpretado.

Ninguém sorteia qual faixa do costão será a mais alta. Dizer "a faixa 6 difere da faixa 1" seria
descrever o costão, não o experimento.
:::

# Agora, dois fatores de interesse

O segundo problema muda de natureza. Um experimento em mesocosmos cruzou dois fatores: presença de
algas (dois níveis) e tipo de nutriente adicionado (três níveis).

```{r}
url <- "https://raw.githubusercontent.com/FCopf/datasets/refs/heads/main/zuur-2009-data-sets/Biodiversity.txt"

biodiv <- read_tsv(url, show_col_types = FALSE)

nrow(biodiv)
n_distinct(biodiv$MU)
```

São 108 linhas, mas apenas 36 mesocosmos: cada um foi medido três vezes. O mesocosmo é a unidade
experimental, então resumimos as três medidas antes de analisar:

```{r}
mesocosmos <- biodiv |>
  group_by(MU, Treatment, Nutrient) |>
  summarise(concentracao = mean(Concentration), .groups = "drop")

mesocosmos |> count(Treatment, Nutrient)
```

Seis mesocosmos em cada uma das seis combinações, em um fatorial 2 × 3 equilibrado.

# Como ficam as seis combinações?

```{r}
resumo <- mesocosmos |>
  group_by(Treatment, Nutrient) |>
  summarise(
    media = mean(concentracao),
    desvio = sd(concentracao),
    .groups = "drop"
  )

resumo
```

```{r}
#| label: fig-fatorial-interacao
#| fig-cap: "Concentração média em cada combinação de tratamento e nutriente. As linhas ligam as médias de um mesmo nutriente."
#| fig-height: 3.6

ggplot(resumo, aes(x = Treatment, y = media, colour = Nutrient, group = Nutrient)) +
  geom_line(linewidth = 0.9) +
  geom_point(size = 3) +
  labs(x = "Tratamento", y = "Concentração média", colour = "Nutriente")
```

::: {.callout-tip appearance="minimal" title="Observe"}
As três linhas são paralelas?

Se fossem, o efeito de adicionar algas seria o mesmo para os três nutrientes, e faria sentido
resumi-lo em um único número. Não é o caso aqui.
:::

# O modelo com dois fatores

Na fórmula, `+` combina os fatores sem interação e `*` acrescenta o termo de interação:

```{r}
aditivo <- aov(concentracao ~ Treatment + Nutrient, data = mesocosmos)

summary(aditivo)
```

```{r}
com_interacao <- aov(concentracao ~ Treatment * Nutrient, data = mesocosmos)

summary(com_interacao)
```

::: {.callout-tip appearance="minimal" title="Interprete"}
Compare os dois resíduos. No modelo aditivo, a estrutura que o gráfico mostrou (linhas que não são
paralelas) ficou dentro do resíduo. Ao incluir a interação, essa parte passa a ser explicada e o
`Mean Sq` residual despenca.

A linha `Treatment:Nutrient` é a resposta à pergunta "o efeito das algas depende do nutriente?".
:::

::: {.callout-warning appearance="minimal" title="Com interação, o efeito principal engana"}
No modelo com interação, a linha `Treatment` descreve um efeito **médio** de algas sobre os três
nutrientes.

Olhe o gráfico: com NH4 a adição de algas aumenta muito a concentração, com NO3 ela diminui.
Relatar apenas a média desses comportamentos produziria uma descrição que não vale para nenhum dos
nutrientes.
:::

# Os resíduos se comportam bem?

```{r}
#| label: fig-fatorial-residuos
#| fig-cap: "Resíduos do modelo com interação em função dos valores ajustados."
#| fig-height: 3.2

diagnostico <- tibble(
  ajustado = fitted(com_interacao),
  residuo = residuals(com_interacao)
)

ggplot(diagnostico, aes(x = ajustado, y = residuo)) +
  geom_hline(yintercept = 0, linewidth = 0.6) +
  geom_point(size = 2, alpha = 0.7, colour = "#0072B2") +
  labs(x = "Valor ajustado", y = "Resíduo")
```

::: {.callout-tip appearance="minimal" title="Observe"}
Os resíduos se espalham igualmente ao longo do eixo, ou o espalhamento cresce nos valores
ajustados mais altos?

Uma dispersão em forma de funil indica que a suposição de variação constante não se sustenta, e é
comum quando a resposta é uma concentração que varia por ordens de grandeza.
:::

# Entrega

::: {.callout-important appearance="minimal" title="Entregue"}
Um script `pr-blocos-fatorial.R` que rode em sessão nova e contenha:

1. a simulação do costão com gradiente, o gráfico por faixa e os dois modelos (com e sem bloco);
2. a mesma simulação com `0.5 * bloco`;
3. a importação dos dados, a redução aos 36 mesocosmos e o gráfico das seis combinações;
4. os modelos aditivo e com interação, e o gráfico de resíduos;
5. em comentários, quatro a cinco frases respondendo: **por que o bloco torna o efeito da placa
   detectável sem coletar dados novos, e por que não faz sentido relatar um único "efeito das
   algas" neste experimento.**
:::

# Para saber mais

- [Associação entre variáveis quantitativas e qualitativas](https://fcopf.github.io/mead/content/medidas-associacao/biquantquali.html){target="_blank"} (MEAD)
