---
title: "O que conta como réplica?"
subtitle: "Leitura prévia"
author:
  - "Prof. Fabio Cop (*fcferreira@unifesp.br*)"
  - "Instituto do Mar - Unifesp"
date: today
lang: pt-BR
language:
  title-block-author-single: ""
  title-block-author-plural: ""
format:
  html:
    toc: true
    toc-title: "Conteúdo"
    toc-depth: 2
---

```{r}
#| include: false
library(tidyverse)
theme_set(theme_bw(base_size = 12))
```

# Um experimento com 60 peixes

Uma pesquisadora quer saber se uma dieta enriquecida faz juvenis de robalo crescerem mais rápido e dispõe de 60 peixes para responder a essa pergunta.

Ela monta um experimento com **dois tanques** e sorteia qual deles receberá a dieta enriquecida e qual receberá a dieta comum. Em seguida, aloja 30 peixes no tanque 1, que recebem a dieta comum, e outros 30 no tanque 2, que recebem a dieta enriquecida. Ao fim de seis semanas, mede o comprimento de cada peixe, obtendo um total de 60 medidas.

A dieta enriquecida apresenta média maior e a diferença entre os grupos é grande. Ainda assim, o experimento conduzido dessa forma não permite nenhuma conclusão sobre a dieta.

# Siga o tratamento até onde ele foi aplicado

Para entender o erro do experimento acima, precisamos nos perguntar **quantas vezes a dieta foi sorteada**. Neste caso, apenas duas. A dieta comum foi atribuída ao tanque 1 e a enriquecida ao tanque 2, mas nenhum peixe recebeu uma dieta individualmente, já que todos receberam a dieta *do seu tanque*.

O tratamento, portanto, foi aplicado ao **tanque**, e não ao peixe. O tanque é a **unidade experimental**, ou seja, *a menor unidade que recebeu uma atribuição independente de tratamento*.

Os 30 peixes de um mesmo tanque são **subamostras**, isto é, medidas repetidas dentro da mesma unidade experimental. Eles descrevem com precisão aquele tanque, mas não acrescentam nenhuma repetição independente do tratamento. O erro de delineamento neste exemplo foi tratar o peixe como se fosse a unidade que recebeu o tratamento, quando quem o recebeu foi o tanque.

::: {.callout-note appearance="minimal" title="Três papéis que não se misturam"}
**Unidade experimental**: a unidade que recebeu o tratamento por sorteio independente.

**Subamostra**: medida repetida dentro de uma unidade experimental. Melhora a precisão da medida daquela unidade, mas não aumenta o número de réplicas.

**Réplica**: cada unidade experimental adicional que recebeu o mesmo tratamento de forma independente.
:::

## Cada papel corresponde a uma ação concreta

A **unidade amostral** é a entidade selecionada pelo desenho experimental, enquanto a **unidade de medição** é aquela sobre a qual o instrumento produz um valor. Em um experimento, a **unidade observacional**, aquela sobre a qual se registra cada observação, pode coincidir ou não com as duas anteriores. O vocabulário só é útil quando cada papel é ligado a uma ação concreta, como selecionar, atribuir tratamento, observar ou medir. A cada uma dessas ações corresponde uma pergunta que identifica o papel no experimento dos tanques:

| Papel | Pergunta de diagnóstico | No experimento dos tanques |
|---|---|---|
| Unidade experimental | o que recebeu o tratamento por sorteio independente? | tanque, sorteado para uma das dietas |
| Unidade amostral | o que foi selecionado para representar a população? | tanque, quando o sorteio é feito entre tanques |
| Unidade observacional | sobre o que se registra cada observação? | peixe, uma linha da planilha por peixe |
| Unidade de medição | sobre o que o instrumento produz um valor? | peixe, ou cada leitura feita no mesmo peixe |
| Subamostra | o que foi medido repetidamente dentro de uma unidade maior? | os 30 peixes de um mesmo tanque |

Um peixe pode ser unidade experimental se cada indivíduo receber uma dieta sorteada separadamente. O mesmo peixe passa a ser subamostra quando a dieta é distribuída ao tanque. Para reconhecer o nível correto em um estudo qualquer, devem ser feitas três perguntas:

1. Qual entidade poderia ter recebido outro tratamento sem obrigar as demais a mudar?
2. Em qual nível o tratamento foi sorteado?
3. Qual fonte de variação deve servir de comparação para o efeito?

O mesmo raciocínio vale no laboratório, onde a repetição costuma estar no instrumento. Três leituras da mesma amostra em um equipamento são subamostras dessa amostra, exatamente como os 30 peixes eram subamostras do seu tanque. Elas ajudam a estimar e a reduzir o erro de medição, mas não representam novos organismos, tanques ou locais.

Essas leituras podem entrar no modelo uma a uma ou ser resumidas em uma única média por amostra. As duas alternativas são defensáveis e a decisão depende da pergunta e do tipo de estudo, mas nenhuma delas transforma medidas repetidas em unidades que receberam o tratamento de forma independente.

```{r}
#| echo: false
#| label: fig-hierarquia
#| fig-cap: "Estrutura de um experimento com duas dietas, quatro tanques por dieta e três peixes destacados por tanque."
#| fig-alt: "Diagrama em níveis. No topo aparecem duas dietas. Abaixo delas, quatro tanques por dieta e, abaixo de cada tanque, três peixes."
#| fig-height: 5
hierarquia <- crossing(
  dieta = c("comum", "enriquecida"),
  tanque = 1:4,
  peixe = 1:3
) |>
  mutate(
    tanque_id = paste(substr(dieta, 1, 1), tanque, sep = "-"),
    x_tanque = tanque + if_else(dieta == "enriquecida", 5, 0),
    x_peixe = x_tanque + (peixe - 2) * 0.22
  )

ggplot(hierarquia) +
  geom_segment(aes(x = x_tanque, xend = x_peixe, y = 2, yend = 1),
               colour = "grey60") +
  geom_point(aes(x = x_peixe, y = 1, colour = dieta), size = 2.5) +
  geom_point(aes(x = x_tanque, y = 2, colour = dieta), size = 6,
             shape = 22, fill = "white") +
  geom_text(data = distinct(hierarquia, dieta, tanque_id, x_tanque),
            aes(x = x_tanque, y = 2, label = tanque_id), size = 3) +
  geom_text(data = tibble(dieta = c("comum", "enriquecida"), x = c(2.5, 7.5)),
            aes(x = x, y = 3, label = dieta, colour = dieta), fontface = "bold") +
  scale_y_continuous(breaks = 1:3,
                     labels = c("Peixes medidos", "Tanques tratados", "Dietas")) +
  scale_colour_manual(values = c(comum = "#0072B2", enriquecida = "#D55E00"),
                      guide = "none") +
  coord_cartesian(ylim = c(0.7, 3.2)) +
  labs(x = NULL, y = NULL) +
  theme_void(base_size = 11) +
  theme(axis.text.x = element_blank(), axis.ticks.x = element_blank())
```

A @fig-hierarquia deixa visível por que três peixes ligados ao mesmo tanque não equivalem a três tanques. O tratamento chega ao tanque, e as medidas de peixe estão aninhadas abaixo dele.

Voltando ao experimento original, dois tanques significam apenas **uma réplica por tratamento**. Com uma única réplica, qualquer diferença observada pode vir da dieta ou de qualquer outra coisa que diferencie os dois tanques, como temperatura, luz, aeração, posição na sala ou o acaso da distribuição inicial dos peixes. Não há como separar esses efeitos, e dizemos que o efeito da dieta está **confundido** com o efeito do tanque.

# Por que 60 medidas não resolvem

É tentador pensar que 30 peixes por tratamento formam uma amostra grande o bastante para compensar a falha do delineamento.

Medir mais peixes dentro do mesmo tanque, porém, reduz a incerteza sobre **a média daquele tanque**, e o que a pergunta exige é comparar dietas. Para isso, precisamos saber quanto **tanques tratados da mesma forma** variam entre si, e com apenas um tanque por dieta essa variação não pode ser observada.

Para ver as duas fontes de variação separadas, vale a pena simular um experimento com oito tanques, quatro por dieta, e quinze peixes em cada um. A simulação é escrita em dois passos, que correspondem exatamente aos dois níveis do experimento. Primeiro sorteamos a média de cada tanque, depois sorteamos os peixes dentro dele.

```{r}
#| code-fold: true
#| code-summary: "Ver a simulação hierárquica de tanques e peixes"
#| label: fig-duas-fontes
#| fig-cap: "Comprimento de peixes em oito tanques. Cada ponto é um peixe e cada linha grossa é a média do tanque. Peixes do mesmo tanque se parecem entre si, e os tanques diferem uns dos outros."
#| fig-alt: "Gráfico de pontos com oito colunas, uma por tanque, quatro de cada dieta. Dentro de cada coluna os pontos ficam agrupados, e as médias dos tanques variam visivelmente mesmo entre tanques da mesma dieta."
#| fig-height: 3.8

set.seed(4)
media_tanque <- c(rnorm(4, 10.0, 0.5), rnorm(4, 11.0, 0.5))

peixes <- tibble(
  tanque = factor(rep(1:8, each = 15)),
  dieta = rep(c("comum", "enriquecida"), each = 60),
  comprimento = rnorm(120, mean = rep(media_tanque, each = 15), sd = 0.5)
)

medias <- peixes |>
  group_by(tanque, dieta) |>
  summarise(media = mean(comprimento), .groups = "drop")

ggplot(peixes, aes(x = tanque, y = comprimento, colour = dieta)) +
  geom_jitter(width = 0.15, alpha = 0.5, size = 1.6) +
  geom_point(data = medias, aes(y = media), shape = 95, size = 14) +
  labs(x = "Tanque", y = "Comprimento (cm)", colour = "Dieta") +
  scale_colour_manual(values = c(comum = "#0072B2", enriquecida = "#D55E00"))
```

A @fig-duas-fontes mostra as duas fontes de variação lado a lado. Dentro de cada tanque, os peixes formam uma nuvem compacta de pontos, e essa dispersão é a variação **entre peixes do mesmo tanque**. Entre tanques que receberam a **mesma dieta**, as médias não coincidem, e essa diferença é a variação **entre unidades experimentais**. Como o sorteio foi feito no nível do tanque, é a segunda que serve de referência para julgar o efeito da dieta.

Imagine agora que o experimento tivesse sido feito com apenas dois desses oito tanques, um por dieta. Se o sorteio tivesse indicado os tanques 2 e 5, a diferença entre as médias seria grande e concluiríamos que a dieta enriquecida faz os peixes crescerem mais (@fig-dois-tanques-1). Se tivesse indicado os tanques 4 e 7, as médias seriam praticamente iguais e concluiríamos que a dieta não tem efeito algum (@fig-dois-tanques-2).

```{r}
#| code-fold: true
#| code-summary: "Ver o código dos dois experimentos possíveis"
#| label: fig-dois-tanques
#| fig-cap: "Dois experimentos de dois tanques extraídos da mesma simulação. A conclusão sobre a dieta muda conforme o par de tanques sorteado."
#| fig-subcap:
#|   - "Tanques 2 e 5, diferença grande entre as médias."
#|   - "Tanques 4 e 7, médias praticamente iguais."
#| fig-alt:
#|   - "Gráfico de pontos com duas colunas, o tanque 2 da dieta comum e o tanque 5 da enriquecida. A média do tanque 5 está bem acima da do tanque 2."
#|   - "Gráfico de pontos com duas colunas, o tanque 4 da dieta comum e o tanque 7 da enriquecida. As duas médias estão quase na mesma altura."
#| layout-ncol: 2
#| fig-height: 6

limites_y <- range(peixes$comprimento)

ggplot(filter(peixes, tanque %in% c(2, 5)),
       aes(x = tanque, y = comprimento, colour = dieta)) +
  geom_jitter(width = 0.15, alpha = 0.5, size = 1.6) +
  geom_point(data = filter(medias, tanque %in% c(2, 5)),
             aes(y = media), shape = 95, size = 14) +
  coord_cartesian(ylim = limites_y) +
  labs(x = "Tanque", y = "Comprimento (cm)", colour = "Dieta") +
  scale_colour_manual(values = c(comum = "#0072B2", enriquecida = "#D55E00")) +
  theme_bw(base_size = 20) +
  theme(legend.position = "bottom")

ggplot(filter(peixes, tanque %in% c(4, 7)),
       aes(x = tanque, y = comprimento, colour = dieta)) +
  geom_jitter(width = 0.15, alpha = 0.5, size = 1.6) +
  geom_point(data = filter(medias, tanque %in% c(4, 7)),
             aes(y = media), shape = 95, size = 14) +
  coord_cartesian(ylim = limites_y) +
  labs(x = "Tanque", y = "Comprimento (cm)", colour = "Dieta") +
  scale_colour_manual(values = c(comum = "#0072B2", enriquecida = "#D55E00")) +
  theme_bw(base_size = 20) +
  theme(legend.position = "bottom")
```

Os dois painéis saíram do mesmo conjunto de dados, em que a dieta enriquecida de fato produz peixes maiores. Ainda assim, a conclusão se inverte conforme o par de tanques que entrou no experimento. Com um tanque por dieta, a diferença entre dietas chega misturada à diferença entre tanques, e nada nos dados permite separar as duas.

O que falta ao experimento de dois tanques é justamente a régua da @fig-duas-fontes, ou seja, o quanto tanques tratados da mesma forma diferem entre si. Sem essa referência, não há como dizer se uma diferença observada é grande ou pequena.

## Quanta informação uma subamostra realmente acrescenta

A @fig-duas-fontes mostra qualitativamente que peixes do mesmo tanque trazem informação repetida. É possível quantificar essa perda. Peixes do mesmo tanque compartilham água, alimento, temperatura e manejo, e essa semelhança pode ser descrita por uma correlação intragrupo $\rho$. Se cada um de $m$ peixes fosse independente, $m$ medidas forneceriam $m$ unidades de informação. Quando $\rho>0$, uma aproximação para o efeito da dependência é

$$
\text{efeito do agrupamento}=1+(m-1)\rho.
$$

Quanto maior o grupo e a correlação, maior a diferença entre o número de linhas e a informação efetiva. Dividindo o número nominal de observações por esse fator, obtemos uma aproximação para o tamanho amostral efetivo:

$$
n_{efetivo}\approx\frac{n_{nominal}}{1+(m-1)\rho}.
$$

Se há 120 peixes, 15 por tanque, e $\rho=0{,}30$, o efeito do agrupamento é $1+14\times0{,}30=5{,}2$ e o tamanho efetivo aproximado é $120/5{,}2\approx23$. Ou seja, 120 medidas carregam aproximadamente a informação de 23 observações independentes.

A fórmula explica quantitativamente por que tratar observações correlacionadas como independentes produz erros padrão pequenos demais. O que ela não faz é criar réplicas. Mesmo com o ajuste, o experimento continua tendo apenas oito unidades experimentais para avaliar a dieta, e teria apenas duas no desenho original.

# Pseudorreplicação

Analisar os 60 peixes como se fossem 60 réplicas caracteriza a **pseudorreplicação**. O termo foi popularizado por Hurlbert [@hurlbert1984] justamente ao revisar experimentos ecológicos publicados.

O sintoma é sempre o mesmo. O número de linhas da planilha é maior que o número de vezes que o tratamento foi realmente sorteado. O efeito prático também se repete, porque o erro padrão fica artificialmente pequeno, o intervalo de confiança fica estreito demais e as diferenças entre tratamentos parecem maiores do que são.

Pseudorreplicação também ocorre em outras situações. Pontos muito próximos podem compartilhar o mesmo processo espacial, medidas sucessivas no mesmo organismo compartilham a história daquele indivíduo e anos consecutivos podem estar ligados pela dinâmica da população. A dependência não é identificada apenas olhando a correlação observada. Ela começa no modo como as unidades foram geradas e selecionadas.

::: {.callout-warning appearance="minimal" title="Um teste rápido antes de analisar"}
Conte quantas vezes o tratamento foi atribuído. Esse é o seu número de unidades experimentais.

Se a análise usa mais observações do que isso, há subamostras entrando como se fossem réplicas.
:::

# A correção não é medir mais

Identificado o problema, resta a solução, e ela costuma contrariar a intuição.

O experimento dos dois tanques não melhora com 60 peixes por tanque, nem com 300. Cada peixe a mais refina a estimativa da média daquele tanque, mas não informa sobre o efeito do tratamento.

O que o experimento precisa é de **mais tanques**, ainda que menores e com menos peixes em cada um. Uma medida repetida barata não substitui uma unidade experimental cara.

## Resumir no nível correto

Quando o desenho já tem vários tanques e vários peixes em cada um, a análise precisa respeitar essa estrutura. A alternativa mais transparente é calcular uma média por tanque e comparar essas médias, de modo que cada linha da tabela analítica corresponda a uma atribuição independente de tratamento. Aplicada aos oito tanques simulados acima, a operação cabe em uma sequência curta:

```{r}
#| code-fold: true
#| code-summary: "Ver a mudança de unidade no R"
dados_por_tanque <- peixes |>
  group_by(tanque, dieta) |>
  summarise(
    n_peixes = n(),
    comprimento_medio = mean(comprimento),
    .groups = "drop"
  )

dados_por_tanque
```

A tabela resultante tem oito linhas, uma por unidade experimental, e é sobre ela que uma comparação entre dietas pode ser feita. Aumentar o número de peixes por tanque estabiliza cada média da coluna `comprimento_medio`, enquanto aumentar o número de tanques acrescenta linhas, que é o que realmente fortalece a comparação.

Modelos hierárquicos permitem conservar as medidas individuais e representar explicitamente a variação entre tanques e entre peixes. Essa abordagem é útil, mas não muda a exigência de desenho, porque os tratamentos ainda precisam de unidades experimentais replicadas. Nenhum modelo estatístico recupera uma fonte de variação que o experimento não observou.

Subamostras continuam valiosas. Elas melhoram a média do tanque, permitem estudar heterogeneidade interna e protegem contra uma medição atípica. O erro está apenas em atribuir a elas o papel de réplicas.

O experimento do início tinha 60 medidas e duas réplicas. A confusão entre esses dois números é a origem de boa parte dos resultados que não se sustentam quando outra equipe tenta reproduzi-los. Contar réplicas, portanto, não é uma formalidade da análise, e sim a maneira de verificar se a pergunta feita em campo ou em laboratório pode mesmo ser respondida pelos dados coletados.

::: {.callout-tip appearance="minimal" title="Leitura adicional"}
- [Amostrando uma população estatística](https://fcopf.github.io/mead/content/amostragem/tipos-amostragem.html){target="_blank"}

O artigo de Hurlbert [@hurlbert1984] permanece a leitura de referência sobre o tema e traz dezenas de exemplos reais de delineamentos ecológicos.
:::

::: {.callout-tip appearance="minimal" title="Para pensar"}
- Um estudo mede a salinidade em 3 pontos de cada um de 2 estuários e compara os estuários com 6 medidas. Qual é a unidade experimental? Quantas réplicas existem por estuário?
- Uma pesquisadora relata "n = 60" em um experimento com dois tanques. Que número ela deveria ter informado?
:::

# Referências
