---
title: "Por que não comparar os grupos dois a dois?"
subtitle: "Leitura prévia"
author:
  - "Prof. Fabio Cop (*fcferreira@unifesp.br*)"
  - "Instituto do Mar - Unifesp"
date: today
lang: pt-BR
language:
  title-block-author-single: ""
  title-block-author-plural: ""
format:
  html:
    toc: true
    toc-title: "Conteúdo"
    toc-depth: 2
---

```{r}
#| include: false
library(tidyverse)
theme_set(theme_bw(base_size = 12))
```

# Quando aparece um terceiro grupo

Comparar dois grupos é uma operação bem definida: existe uma diferença, existe uma régua para
julgá-la, existe um resultado.

Agora suponha que o experimento tenha **três**. Um estudo em mesocosmos mede a concentração de três
nutrientes na água, e a pergunta é se eles diferem entre si.

A saída óbvia é fazer o que já se sabe fazer, três vezes: comparar o primeiro com o segundo, o
primeiro com o terceiro, o segundo com o terceiro. Três testes, três valores de p, e pronto.

Essa saída tem um problema, e ele não é pequeno.

# Cada teste traz o seu próprio alarme falso

Um teste a 5% é um procedimento que, quando não há efeito nenhum, ainda assim acusa diferença em
cerca de 5% das vezes. Esses 5% não são um defeito: são o preço combinado de antemão para poder
decidir a partir de dados que variam.

O problema é que esse preço é cobrado **por teste**. Fazendo três testes em grupos idênticos, há
três oportunidades independentes de o acaso produzir um resultado chamativo, e basta que uma delas
aconteça para alguém anunciar uma descoberta.

E o número de testes cresce depressa. Com $k$ grupos, o número de pares é

$$\frac{k(k-1)}{2}$$

o que dá 3 pares com 3 grupos, 6 com 4 grupos e 15 com 6 grupos.

# Quanto isso custa, em números

A figura abaixo simula experimentos em que **todos os grupos são idênticos**, faz todos os testes
entre pares e conta em que proporção das repetições pelo menos um deles acusou diferença.

```{r}
#| echo: false
#| label: fig-comparacoes-inflacao
#| fig-cap: "Proporção de experimentos em que pelo menos um teste entre pares acusa diferença, quando nenhum grupo difere de fato. A linha marca os 5% que cada teste isolado promete."
#| fig-alt: "Curva crescente. Com 2 grupos a proporção fica próxima da linha de 5%; com 3 grupos passa de 10%; com 6 grupos ultrapassa 30%."
#| fig-height: 3.4

prop_alarme <- function(k, repeticoes = 1500) {
  mean(replicate(repeticoes, {
    grupos <- matrix(rnorm(k * 6, mean = 2, sd = 0.5), nrow = 6)
    pares <- combn(k, 2)
    valores_p <- apply(pares, 2, function(par) {
      t.test(grupos[, par[1]], grupos[, par[2]])$p.value
    })
    min(valores_p) < 0.05
  }))
}

numero_grupos <- 2:6

curva <- tibble(
  grupos = numero_grupos,
  pares = choose(numero_grupos, 2),
  alarme = vapply(numero_grupos, prop_alarme, numeric(1))
)

ggplot(curva, aes(x = grupos, y = alarme)) +
  geom_hline(yintercept = 0.05, colour = "#D55E00", linewidth = 1) +
  geom_line(linewidth = 0.9, colour = "#0072B2") +
  geom_point(size = 2.6, colour = "#0072B2") +
  scale_y_continuous(labels = scales::percent, limits = c(0, NA)) +
  labs(x = "Número de grupos comparados", y = "Chance de ao menos um alarme falso")
```

```{r}
#| echo: false
alarme_3 <- formatC(100 * curva$alarme[curva$grupos == 3], format = "f", digits = 0, decimal.mark = ",")
alarme_6 <- formatC(100 * curva$alarme[curva$grupos == 6], format = "f", digits = 0, decimal.mark = ",")
```

Com três grupos idênticos, cerca de `r alarme_3`% dos experimentos desta simulação produziram ao
menos um par "diferente". Com seis grupos, `r alarme_6`%.

Nenhum grupo difere de nenhum outro em nenhuma dessas simulações. A diferença anunciada seria
inteiramente fabricada pelo procedimento de análise.

::: {.callout-warning appearance="minimal" title="Duas taxas de erro com o mesmo nome"}
A **taxa por comparação** é o risco de alarme falso de cada teste isolado. Ela continua valendo
5%, e não é isso que está errado.

A **taxa por experimento** é o risco de alarme falso em algum lugar do conjunto de testes. É essa
que interessa a quem lê o artigo, porque é ela que descreve a chance de a conclusão publicada estar
errada.

Fazer muitos testes mantém a primeira e infla a segunda.
:::

# Escolher o menor valor de p é escolher o extremo

Vale entender o mecanismo, porque ele reaparece em muitas situações além desta.

Quando três testes são feitos e o resultado relatado é o mais chamativo dos três, o número
informado não é o valor de p de um teste: é o **mínimo** de três valores de p. E mínimos de
vários sorteios se concentram perto de zero mesmo quando cada sorteio isolado é bem comportado.

O mesmo raciocínio vale para quem testa vários nutrientes, várias espécies ou várias praias e
relata só o que "deu certo". Quanto mais coisas se olha, mais fácil encontrar alguma.

# A saída é mudar a pergunta

A correção não é fazer os mesmos testes com mais cuidado. É fazer uma pergunta diferente, primeiro:

> **Existe alguma diferença entre os grupos?**

Uma pergunta só, um teste só, um risco de alarme falso só. Se a resposta for que os grupos não se
distinguem do que o acaso produz, a investigação para aí. Se for que se distinguem, aí sim vale
descobrir quais deles, com procedimentos que já levam em conta quantas comparações estão sendo
feitas.

A ordem importa: primeiro a pergunta global, depois as comparações específicas.

::: {.callout-tip appearance="minimal" title="Para pensar"}
- Um estudo compara a riqueza de peixes entre cinco estuários, faz todos os testes entre pares e
  relata os dois que deram p menor que 0,05. Quantos testes foram feitos, e o que falta informar?
- Se cada teste isolado continua com risco de 5%, por que dizer que o conjunto de testes "está
  errado"?
:::

::: {.callout-tip appearance="minimal" title="Para saber mais"}

- [Introdução ao teste de hipóteses](https://fcopf.github.io/mead/content/teste-hipoteses/intro-testehipot.html){target="_blank"} (MEAD)
- [Análise de variância de um fator](https://fcopf.github.io/mead/content/anova/anova-simples.html){target="_blank"} (MEAD)

:::
