---
title: "Tratamento e covariável no mesmo modelo"
subtitle: "Leitura prévia"
author:
  - "Prof. Fabio Cop (*fcferreira@unifesp.br*)"
  - "Instituto do Mar - Unifesp"
date: today
lang: pt-BR
language:
  title-block-author-single: ""
  title-block-author-plural: ""
format:
  html:
    toc: true
    toc-title: "Conteúdo"
    toc-depth: 2
---

```{r}
#| include: false
library(tidyverse)
theme_set(theme_bw(base_size = 12))
```

# Os moluscos de fevereiro pesam menos. Ou não?

Uma equipe coleta moluscos em um banco de areia em dois meses diferentes e mede a biomassa de cada
indivíduo. A média de fevereiro é claramente menor que a de abril.

Antes de falar em efeito do mês, uma pergunta: **os moluscos dos dois meses tinham o mesmo
tamanho?**

Biomassa cresce com o comprimento da concha. Se os indivíduos de fevereiro eram menores, parte da
diferença (talvez toda ela) é uma diferença de tamanho, não de mês.

O comprimento aqui é uma **covariável**: uma medida contínua, registrada em cada unidade, que
afeta a resposta e não é o que queremos comparar.

# Comparar em condições equivalentes

A ideia central é simples: em vez de comparar as médias brutas, comparar os meses **em um mesmo
comprimento de concha**.

```{r}
#| echo: false
#| label: fig-ajuste
#| fig-cap: "Biomassa em função do comprimento em dois meses. As linhas verticais tracejadas marcam o comprimento médio de cada mês; a linha cheia marca um comprimento comum aos dois."
#| fig-alt: "Gráfico de dispersão com dois grupos de pontos e duas retas paralelas ascendentes. Os pontos de fevereiro se concentram à esquerda, em comprimentos menores, e os de abril à direita."
#| fig-height: 3.8
moluscos <- bind_rows(
  tibble(mes = "fevereiro", comprimento = rnorm(60, 18, 2.5)),
  tibble(mes = "abril", comprimento = rnorm(60, 24, 2.5))
) |>
  mutate(
    biomassa = -1.2 + 0.11 * comprimento + if_else(mes == "abril", 0.20, 0) + rnorm(120, 0, 0.12),
    mes = fct_relevel(mes, "fevereiro")
  )

medias_mes <- moluscos |>
  group_by(mes) |>
  summarise(comprimento_medio = mean(comprimento))

comprimento_comum <- mean(medias_mes$comprimento_medio)

ggplot(moluscos, aes(x = comprimento, y = biomassa, colour = mes)) +
  geom_point(alpha = 0.6) +
  geom_smooth(method = "lm", se = FALSE, linewidth = 0.9) +
  geom_vline(xintercept = medias_mes$comprimento_medio, linetype = "dashed", colour = "grey40") +
  geom_vline(xintercept = comprimento_comum, linewidth = 0.8) +
  scale_colour_manual(values = c(fevereiro = "#0072B2", abril = "#D55E00")) +
  labs(x = "Comprimento da concha (mm)", y = "Biomassa (g)", colour = "Mês")
```

A figura mostra o problema e a solução ao mesmo tempo. Os dois grupos ocupam faixas diferentes de
comprimento, e por isso a comparação das médias brutas mistura mês e tamanho. Mas as duas retas
podem ser lidas em um comprimento comum, e a distância vertical entre elas nesse ponto é o
**efeito ajustado do mês**.

::: {.callout-note appearance="minimal" title="Análise de covariância"}
A **ANCOVA** ajusta um modelo com um fator categórico e uma covariável contínua:

$$\text{biomassa} = \beta_0 + \beta_1 \times \text{comprimento} + \text{efeito do mês} + \varepsilon$$

Ela responde a duas perguntas ao mesmo tempo: como a resposta varia com a covariável, e quanto os
grupos diferem **depois de descontar** essa variação.
:::

## Modelos aditivo e com interação

Escrever o modelo com precisão exige duas decisões: onde fica a origem da covariável e se as duas
retas compartilham a mesma inclinação. Defina $G=0$ para fevereiro, $G=1$ para abril e $X$ como
comprimento centralizado em um valor comum. O modelo aditivo de ANCOVA é

$$
Y=\beta_0+\beta_1X+\beta_2G+\varepsilon.
$$

$\beta_1$ é a inclinação compartilhada e $\beta_2$ é a diferença ajustada entre meses no valor em
que $X=0$. A centralização é o que dá sentido a $\beta_2$: sem ela, o coeficiente compararia os meses
em uma concha de comprimento zero.

A premissa de inclinações comuns não é automática e pode ser examinada acrescentando um termo:

$$
Y=\beta_0+\beta_1X+\beta_2G+\beta_3XG+\varepsilon.
$$

Aqui $\beta_3$ mede a diferença de inclinações. Comparar os dois modelos avalia se a interação reduz
o resíduo o suficiente para justificar uma relação distinta em cada mês. A decisão não deve depender
apenas de um limiar: gráfico, intervalo de $\beta_3$, precisão e consequência biológica também
importam.

::: {.callout-warning appearance="minimal" title="Um efeito ajustado só existe se as retas forem paralelas"}
O modelo aditivo resume o mês em **um** número, e isso só faz sentido se a biomassa crescer com o
comprimento na mesma taxa nos dois meses.

Se as retas divergirem, a distância entre elas muda ao longo do comprimento e não existe um único
"efeito do mês" a relatar. Por isso, na prática, ajusta-se primeiro o modelo com interação,
verifica-se se ela é necessária e, se não for, segue-se com o modelo aditivo.
:::

No R, os dois modelos diferem por um único operador, e as médias ajustadas saem de uma previsão no
ponto centralizado.

```{r}
#| code-fold: true
#| code-summary: "Ver o ajuste e as médias ajustadas no R"
limites <- moluscos |>
  summarise(minimo = min(comprimento), maximo = max(comprimento), .by = mes)

valor_comum <- mean(c(max(limites$minimo), min(limites$maximo)))

moluscos_modelo <- moluscos |>
  mutate(comprimento_c = comprimento - valor_comum)

modelo_aditivo <- lm(biomassa ~ comprimento_c + mes, data = moluscos_modelo)
modelo_com_interacao <- lm(biomassa ~ comprimento_c * mes, data = moluscos_modelo)

anova(modelo_aditivo, modelo_com_interacao)

medias_ajustadas <- tibble(
  comprimento_c = 0,
  mes = factor(c("fevereiro", "abril"), levels = levels(moluscos_modelo$mes))
)

bind_cols(
  medias_ajustadas["mes"],
  as_tibble(predict(modelo_aditivo, medias_ajustadas, interval = "confidence"))
)
```

```{r}
#| echo: false
formata <- function(x, d = 2) formatC(x, format = "f", digits = d, decimal.mark = ",")
valor_comum_txt <- formata(valor_comum, 1)
efeito_ajustado <- formata(coef(modelo_aditivo)[["mesabril"]], 3)
```

A comparação entre os dois modelos avalia a interação, e os dados desta simulação foram gerados com
inclinações iguais, de modo que ela normalmente não se justifica. As previsões no comprimento
centralizado zero, isto é, em `r valor_comum_txt` mm, são as **médias ajustadas**. Elas representam
médias modeladas em uma condição comum, não médias de uma população artificial em que todos os
indivíduos tenham exatamente aquele comprimento. A diferença entre as duas previsões é o contraste
ajustado, e aqui vale `r efeito_ajustado` g.

Formalmente, no modelo aditivo as médias ajustadas em $x_0$ são

$$
\widehat\mu_{fev}(x_0)=\hat\beta_0+\hat\beta_1x_0,
\qquad
\widehat\mu_{abr}(x_0)=\hat\beta_0+\hat\beta_1x_0+\hat\beta_2.
$$

Sua diferença é $\hat\beta_2$ para qualquer $x_0$, o que reafirma que o efeito ajustado é um número
único apenas sob paralelismo. No modelo com interação, a diferença se torna
$\hat\beta_2+\hat\beta_3x_0$. Em ambos os casos, o erro padrão de um contraste $L\hat\beta$ é

$$
EP(L\hat\beta)=\sqrt{L\widehat{\operatorname{Var}}(\hat\beta)L'},
$$

o que preserva as covariâncias entre os coeficientes. Subtrair limites de dois intervalos de
confiança separados não produz o intervalo correto para a diferença.

## Diferença bruta e diferença ajustada

Vale comparar diretamente os dois resultados possíveis. A diferença bruta responde quanto as médias
observadas dos dois conjuntos diferem. A diferença ajustada responde quanto os grupos diferem no
mesmo valor da covariável, sob o modelo. Elas coincidem aproximadamente quando a distribuição de $X$
é semelhante entre grupos ou quando $X$ quase não se relaciona com $Y$.

```{r}
#| echo: false
#| label: fig-bruta-ajustada
#| fig-cap: "Diferenças bruta e ajustada entre meses. O ajuste compara os grupos em 21 mm, dentro da faixa comum."
#| fig-alt: "Duas estimativas com intervalos. A diferença bruta é maior porque os meses têm comprimentos distintos; a ajustada é menor após comparar no mesmo comprimento."
#| fig-height: 4
amostra_meses <- bind_rows(
  tibble(mes = "fevereiro", comprimento = rnorm(70, 18.5, 2.3)),
  tibble(mes = "abril", comprimento = rnorm(70, 23.5, 2.3))
) |>
  mutate(
    mes = factor(mes, levels = c("fevereiro", "abril")),
    biomassa = -1.2 + 0.11 * comprimento + if_else(mes == "abril", 0.20, 0) +
      rnorm(n(), 0, 0.16),
    comprimento_c = comprimento - 21
  )

modelo_bruto <- lm(biomassa ~ mes, data = amostra_meses)
modelo_ajustado <- lm(biomassa ~ comprimento_c + mes, data = amostra_meses)

extrair_mes <- function(modelo, rotulo) {
  estimativa <- coef(modelo)[["mesabril"]]
  erro <- sqrt(vcov(modelo)["mesabril", "mesabril"])
  critico <- qt(0.975, df.residual(modelo))
  tibble(
    estimativa = estimativa,
    inferior = estimativa - critico * erro,
    superior = estimativa + critico * erro,
    comparacao = rotulo
  )
}

comparacoes <- bind_rows(
  extrair_mes(modelo_bruto, "Diferença bruta"),
  extrair_mes(modelo_ajustado, "Diferença ajustada em 21 mm")
)

ggplot(comparacoes, aes(x = estimativa, y = comparacao)) +
  geom_vline(xintercept = 0, linetype = 2) +
  geom_errorbarh(aes(xmin = inferior, xmax = superior), height = 0.12,
                 colour = "#0072B2") +
  geom_point(size = 3, colour = "#D55E00") +
  labs(x = "Abril menos fevereiro (g)", y = NULL)
```

```{r}
#| echo: false
bruta_txt <- formata(comparacoes$estimativa[1], 2)
ajustada_txt <- formata(comparacoes$estimativa[2], 2)
```

A diferença bruta estimada foi `r bruta_txt` g e a ajustada, `r ajustada_txt` g. A distância entre os
dois resultados não é uma correção cosmética: a comparação bruta mistura a composição de tamanhos
observada com o mês, enquanto a ajustada condiciona a comparação ao comprimento de 21 mm. Uma mudança
grande após o ajuste não significa que uma resposta esteja certa e a outra errada, porque elas
respondem a perguntas diferentes. Se a pergunta científica fosse deliberadamente sobre as populações
tal como encontradas em cada mês, a diferença bruta continuaria relevante. O relatório deve mostrar a
distribuição da covariável, as médias brutas, as retas, o ponto de comparação e o contraste ajustado
com intervalo de confiança.

# Pressupostos que sustentam o ajuste

O efeito ajustado é uma quantidade modelada, e por isso depende das suposições do modelo. Além da
independência das unidades, a ANCOVA requer relação aproximadamente linear dentro de cada grupo,
variância residual comparável, resíduos adequados e suporte comum da covariável. O modelo aditivo
exige ainda homogeneidade de inclinações. Esses pressupostos devem ser avaliados nos resíduos e na
distribuição conjunta de $X$, grupo e resposta, que é o que os três painéis abaixo reúnem.

```{r}
#| echo: false
#| label: fig-diagnosticos
#| fig-cap: "Diagnósticos de uma ANCOVA: suporte da covariável por grupo, resíduos contra ajustados e gráfico quantil-quantil."
#| fig-alt: "Três gráficos. O primeiro mostra sobreposição dos comprimentos; o segundo resíduos ao redor de zero; o terceiro resíduos próximos de uma linha normal."
#| fig-height: 6
diagnostico_dados <- bind_rows(
  tibble(mes = "fevereiro", comprimento = rnorm(65, 19, 2.8)),
  tibble(mes = "abril", comprimento = rnorm(65, 23, 2.8))
) |>
  mutate(
    mes = factor(mes, levels = c("fevereiro", "abril")),
    biomassa = -1.1 + 0.105 * comprimento + if_else(mes == "abril", 0.18, 0) +
      rnorm(n(), 0, 0.16),
    comprimento_c = comprimento - 21
  )

modelo_diagnostico <- lm(biomassa ~ comprimento_c + mes, data = diagnostico_dados)

diagnostico <- diagnostico_dados |>
  mutate(ajustado = fitted(modelo_diagnostico), residuo = residuals(modelo_diagnostico))

p_suporte <- ggplot(diagnostico, aes(x = comprimento, fill = mes)) +
  geom_density(alpha = 0.35) +
  scale_fill_manual(values = c(fevereiro = "#0072B2", abril = "#D55E00")) +
  labs(title = "Suporte comum", x = "Comprimento", y = "Densidade", fill = NULL) +
  theme_bw(base_size = 10)

p_residuo <- ggplot(diagnostico, aes(x = ajustado, y = residuo, colour = mes)) +
  geom_hline(yintercept = 0, linetype = 2) +
  geom_point(alpha = 0.65) +
  scale_colour_manual(values = c(fevereiro = "#0072B2", abril = "#D55E00")) +
  labs(title = "Resíduos", x = "Ajustado", y = "Resíduo", colour = NULL) +
  theme_bw(base_size = 10)

p_qq <- ggplot(diagnostico, aes(sample = residuo)) +
  stat_qq(colour = "#0072B2") +
  stat_qq_line(colour = "#D55E00") +
  labs(title = "Normalidade", x = "Quantis normais", y = "Resíduos") +
  theme_bw(base_size = 10)

patchwork::wrap_plots(p_suporte, p_residuo, p_qq, ncol = 1)
```

O primeiro painel é o mais específico da ANCOVA: as duas densidades precisam se sobrepor, porque é
na região comum que a comparação ajustada tem apoio empírico. Os outros dois repetem os diagnósticos
já usados na regressão e na análise de variância. Além desses gráficos, compare o modelo aditivo ao
modelo com interação e inspecione observações influentes. Uma interação imprecisa não comprova
homogeneidade; o intervalo para $\beta_3$ informa quais diferenças de inclinação ainda são
compatíveis com os dados.

## Quando o ajuste tenta criar uma comparação inexistente

O pressuposto de suporte comum merece um exame à parte, porque sua violação não impede o cálculo.
Se fevereiro contém apenas conchas de 12 a 17 mm e abril apenas de 25 a 30 mm, não há comprimento
comum. Um modelo aditivo ainda imprime $\hat\beta_2$, mas ele é obtido estendendo as duas retas por
uma região vazia. Nesse caso, mês e comprimento estão quase confundidos, e a estimativa depende
inteiramente da forma linear assumida.

::: {.callout-warning appearance="minimal" title="Sem suporte, não existe média ajustada observável"}
Não escolha a média geral da covariável apenas porque o software a oferece. Primeiro calcule a
interseção das faixas dos grupos. Se ela for vazia ou sustentada por pouquíssimas unidades, restrinja
a população-alvo, colete dados adicionais ou reconheça que o contraste não é identificável com o
desenho disponível.
:::

Há ainda uma advertência sobre a escolha da covariável. Testar muitas opções e ficar com a que
produz o resultado mais conveniente altera a estimativa e o valor de p de modo oportunista. A escolha
deve vir da biologia, da temporalidade e do plano de análise. Covariáveis medidas antes do tratamento
podem aumentar a precisão; variáveis causadas pelo tratamento podem ser mediadoras, e ajustar por
elas muda a pergunta para um efeito direto condicionado.

# A mesma família de modelos

Vale notar o que aconteceu ao longo do semestre. Comparar dois grupos, comparar quatro grupos,
ajustar uma reta e agora combinar grupo e reta. Tudo isso são variações de uma mesma estrutura:

$$\text{resposta} = \text{parte sistemática} + \text{variação residual}$$

O que muda é quem entra na parte sistemática. Só categorias, e temos ANOVA. Só uma variável
contínua, e temos regressão. Os dois juntos, e temos ANCOVA. As ferramentas de diagnóstico
(resíduos, pressupostos, partição da variação) são as mesmas nos três casos, e é por isso que os
gráficos da seção anterior seriam reconhecíveis em qualquer um deles.

# Ajustar não é aleatorizar

Resta um ponto que decide o alcance das conclusões, e ele não é estatístico.

Se o mês tivesse sido **sorteado** para cada molusco (o que é impossível, mas serve de referência),
qualquer outra diferença entre os grupos estaria distribuída ao acaso, e o efeito ajustado
poderia ser lido como efeito causal.

Como os meses são condições observadas, os grupos podem diferir em muitas outras coisas:
temperatura da água, disponibilidade de alimento, fase reprodutiva, profundidade de coleta. Ajustar
pelo comprimento remove **apenas** a diferença devida ao comprimento.

::: {.callout-warning appearance="minimal" title="O que o ajuste estatístico faz e não faz"}
Ajustar por uma covariável torna a comparação mais justa em relação **àquela** variável.

Não substitui a aleatorização e não elimina as demais diferenças entre grupos que ninguém mediu.
Em estudos observacionais, o resultado é uma associação ajustada, não uma demonstração de causa.
:::

A pergunta que abriu esta leitura, se os moluscos de fevereiro realmente pesam menos, recebeu uma
resposta condicional, e essa forma de resposta é o resumo do semestre inteiro. Eles pesam menos em
média, e pesam menos também quando comparados a um mesmo comprimento, mas a segunda afirmação vale
somente na faixa em que os dois meses foram observados, somente se as retas forem paralelas e
somente como associação, porque ninguém sorteou o mês de nascimento de um molusco. Cada uma dessas
ressalvas veio de uma decisão tomada antes da análise: o que foi medido, quantas unidades entraram,
como foram selecionadas e o que ficou de fora. É essa cadeia, do delineamento à conclusão, que a
unidade curricular procurou tornar visível.

# Para saber mais

- [Regressão linear bayesiana](https://fcopf.github.io/mead/content/modelos-regressao-bayes/regressao-linear-bayesiana.html){target="_blank"} (MEAD)
- [Ordenação e análise multivariada](https://fcopf.github.io/mead/content/multivariada-numerica/ordination.html){target="_blank"} (MEAD)

::: {.callout-tip appearance="minimal" title="Para pensar"}
- Se os dois meses tivessem exatamente a mesma distribuição de comprimentos, o efeito ajustado
  seria muito diferente da diferença bruta entre as médias?
- Um pesquisador ajusta por uma covariável que foi **medida depois** do tratamento e pode ter sido
  afetada por ele. Que problema isso cria?
:::
