---
title: "Como montar um experimento que responde à pergunta?"
subtitle: "Leitura prévia"
author:
  - "Prof. Fabio Cop (*fcferreira@unifesp.br*)"
  - "Instituto do Mar - Unifesp"
date: today
lang: pt-BR
language:
  title-block-author-single: ""
  title-block-author-plural: ""
format:
  html:
    toc: true
    toc-title: "Conteúdo"
    toc-depth: 2
---

```{r}
#| include: false
library(tidyverse)
theme_set(theme_bw(base_size = 12))
```

# Cento e vinte peixes para distribuir

Uma pesquisadora vai comparar duas dietas para juvenis de robalo. Dependendo do orçamento disponível, do tempo estimado de processamento e do espaço físico, ela pode escolher entre algumas opções:

- Dois tanques de 60 peixes;
- Quatro tanques de 30 peixes;
- Oito tanques de 15 peixes;
- Vinte tanques de 6 peixes.

Cada uma dessas opções tem uma capacidade diferente de responder à pergunta. Vamos explorar as consequências de cada escolha, exercício que sempre deve ser feito antes do início do experimento.

# Primeira decisão: quantas unidades experimentais?

Peixes do mesmo tanque compartilham as condições daquele tanque, e a dieta é atribuída ao tanque, não ao peixe. A unidade experimental, e portanto a réplica, é o tanque.

Vale simular os quatro experimentos para compreender o que cada um permite aprender sobre as fontes de variação nele envolvidas. Como nenhum planejamento acontece sem uma expectativa a respeito dessas fontes, vamos fixar três magnitudes:

- Variação entre peixes: peixes de um mesmo tanque diferem entre si com desvio-padrão $\sigma_P = 0{,}8$ cm;
- Variação entre tanques: tanques tratados da mesma forma diferem entre si com desvio-padrão $\sigma_T = 0{,}5$ cm;
- Variação entre dietas: a dieta enriquecida acrescenta $\Delta = 1{,}0$ cm ao comprimento médio, sobre uma média de 10 cm na dieta comum (o que o experimento deseja estimar).

A @fig-quatro-desenhos simula um experimento para cada uma das quatro opções. A simulação tem dois passos, que correspondem aos dois níveis do experimento. Primeiro sorteamos a média de cada tanque e depois sorteamos os peixes dentro dele.

```{r}
#| code-fold: true
#| code-summary: "Ver a simulação dos quatro desenhos"
#| label: fig-quatro-desenhos
#| fig-cap: "Um experimento simulado para cada maneira de distribuir os mesmos 120 peixes. Cada ponto é um peixe, cada traço curto é a média de um tanque e as linhas tracejadas são as médias das duas dietas. A dieta enriquecida realmente acrescenta 1,0 cm em todos os painéis."
#| fig-alt: "Quatro gráficos de pontos em painel 2x2, um por desenho. Em 2 tanques de 60 peixes há duas nuvens densas, cada uma com uma única média de tanque. Conforme o número de tanques aumenta, as nuvens ficam menores e mais numerosas, e as médias de tanque se espalham em torno das linhas tracejadas de cada dieta."
#| fig-height: 6.2
set.seed(174)

orcamento <- 120
comprimento_base <- 10
efeito_dieta <- 1.0
sigma_tanque <- 0.5
sigma_peixe <- 0.8

simular_desenho <- function(n_tanques) {
  peixes_por_tanque <- orcamento / n_tanques
  dieta <- rep(c("comum", "enriquecida"), each = n_tanques / 2)

  media_tanque <- rnorm(
    n_tanques,
    mean = comprimento_base + efeito_dieta * (dieta == "enriquecida"),
    sd = sigma_tanque
  )

  tibble(
    desenho = paste0(n_tanques, " tanques de ", peixes_por_tanque, " peixes"),
    tanque = factor(rep(seq_len(n_tanques), each = peixes_por_tanque)),
    dieta = rep(dieta, each = peixes_por_tanque),
    comprimento = rnorm(orcamento,
                        mean = rep(media_tanque, each = peixes_por_tanque),
                        sd = sigma_peixe)
  )
}

desenhos <- c(2, 4, 8, 20)
experimentos <- lapply(desenhos, simular_desenho)
limites_y <- range(bind_rows(experimentos)$comprimento)

painel_desenho <- function(dados) {
  media_tanque <- dados |>
    group_by(tanque, dieta) |>
    summarise(media = mean(comprimento), .groups = "drop")

  media_dieta <- dados |>
    group_by(dieta) |>
    summarise(media = mean(comprimento), .groups = "drop")

  ggplot(dados, aes(x = tanque, y = comprimento, colour = dieta)) +
    geom_hline(data = media_dieta, aes(yintercept = media, colour = dieta),
               linetype = "dashed", linewidth = 0.4) +
    geom_jitter(width = 0.15, alpha = 0.35, size = 1) +
    geom_point(data = media_tanque, aes(y = media), shape = 95, size = 7) +
    coord_cartesian(ylim = limites_y) +
    scale_x_discrete(guide = guide_axis(check.overlap = TRUE)) +
    scale_colour_manual(values = c(comum = "#0072B2", enriquecida = "#D55E00")) +
    labs(title = unique(dados$desenho), x = "Tanque", y = "Comprimento (cm)",
         colour = "Dieta") +
    theme_bw(base_size = 11) +
    theme(axis.text.x = element_text(size = 7))
}

patchwork::wrap_plots(lapply(experimentos, painel_desenho),
                      ncol = 2, guides = "collect")
```

```{r}
#| echo: false
observado <- sapply(experimentos, function(dados) {
  medias <- tapply(dados$comprimento, dados$dieta, mean)
  unname(medias["enriquecida"] - medias["comum"])
})

formatar <- function(x) formatC(x, format = "f", digits = 2, decimal.mark = ",")
dif_2 <- formatar(observado[1])
dif_4 <- formatar(observado[2])
dif_8 <- formatar(observado[3])
dif_20 <- formatar(observado[4])
```

Os quatro painéis nasceram do mesmo processo, com o mesmo efeito real de 1,0 cm, e é com esse valor que cada estimativa deve ser comparada. No desenho de 2 tanques, a diferença entre as linhas tracejadas foi de `r dif_2` cm, e ela carrega tudo o que separa aqueles dois tanques, porque comparar as duas dietas é literalmente comparar dois tanques. No desenho de 4 tanques, cada dieta já é a média de dois tanques, e a estimativa foi de `r dif_4` cm. Nos desenhos de 8 e de 20 tanques, em que cada média de dieta se apoia em quatro e em dez sorteios independentes, as estimativas foram de `r dif_8` cm e `r dif_20` cm.

::: {.callout-tip appearance="minimal" title="Observe"}
Note que nenhum peixe foi acrescentado entre o primeiro painel e o último. O que mudou foi quantas vezes a dieta foi sorteada de forma independente.

Repare também que nenhum desenho está errado por construção. Distribuir mal os peixes não faz o experimento errar sempre para o mesmo lado, mas torna cada resultado muito mais instável e, por isso, muito mais fácil de confundir com um efeito real.
:::

## Três comparações, três precisões

A @fig-quatro-desenhos ilustra uma única simulação deste experimento, portanto os valores acima valem apenas para esse sorteio. Você pode, e deve, repetir o código removendo a chamada a `set.seed()` para ver a variedade de padrões que cada um desses experimentos é capaz de gerar.

Para comparar os desenhos sem depender de um sorteio particular, a incerteza de cada comparação pode ser calculada diretamente das três magnitudes já fixadas.

Com $k$ tanques e $m$ peixes em cada um, a média de um tanque carrega as duas fontes de variação, do tanque ($\sigma_T$) e dos peixes ($\sigma_P$), e tem variância

$$
\sigma^2_{\bar y_{tanque}}=\sigma_T^2+\frac{\sigma_P^2}{m}.
$$

Falta uma regra, que usaremos três vezes. Quando duas quantidades são independentes, a variância da diferença entre elas é a soma das duas variâncias, isto é, $\sigma^2_{a-b}=\sigma^2_a+\sigma^2_b$. Se as duas tiverem a mesma variância, o erro padrão da diferença é o erro padrão de uma delas multiplicado por $\sqrt{2}$.

Com essa regra, podemos escrever o erro padrão das três comparações que o experimento permite, do nível mais baixo para o mais alto.

**Dois peixes do mesmo tanque.** Os dois compartilham a média daquele tanque, e o que os separa é apenas a variação individual, portanto

$$
\sigma_{y_1-y_2}=\sqrt{2}\,\sigma_P.
$$

Nem $k$ nem $m$ aparecem aqui, e é por isso que essa comparação tem o mesmo valor nos quatro desenhos.

**Dois tanques da mesma dieta.** Cada tanque entra pela sua média, cuja variância é a da primeira fórmula desta seção, de modo que

$$
\sigma_{\bar y_{t_1}-\bar y_{t_2}}=\sqrt{2\left(\sigma_T^2+\frac{\sigma_P^2}{m}\right)}.
$$

Agora $m$ aparece, mas dentro da parcela menor, e por isso essa comparação piora só um pouco quando os tanques ficam menores.

**As duas dietas.** Cada dieta é a média de $k/2$ tanques, e a variância dessa média é a variância de uma média de tanque dividida por $k/2$. Aplicando a regra da diferença e substituindo $m=120/k$, chegamos a

$$
\sigma_{\bar y_1-\bar y_2}=2\sqrt{\frac{\sigma_T^2}{k}+\frac{\sigma_P^2}{120}}.
$$

O 120 que sobrou no denominador é o total de peixes. Como $k\times m=120$, o número de peixes por tanque desapareceu dessa parcela, que é a mesma nos quatro desenhos. Só a parcela dos tanques ($\sigma_T^2/k$) responde ao número de tanques.

Repare ainda que, com $k=2$, esta última expressão e a anterior dão o mesmo valor, porque, com apenas dois tanques, comparar as duas dietas é o mesmo que comparar dois tanques. A @fig-erros-padrao reúne as três comparações para os quatro delineamentos.

```{r}
#| code-fold: true
#| code-summary: "Ver o cálculo dos três erros padrão"
#| label: fig-erros-padrao
#| fig-cap: "Precisão dos quatro desenhos, calculada a partir das magnitudes fixadas. Em A, o erro padrão de três comparações possíveis, com a linha tracejada no efeito de 1,0 cm que se quer detectar. Em B, a variância da diferença entre dietas separada na parcela que vem dos tanques e na parcela que vem dos peixes."
#| fig-alt: "Dois painéis. No painel A, a curva entre dois peixes é horizontal e a mais alta, a curva entre dois tanques sobe levemente e a curva entre as duas dietas parte do mesmo ponto da curva entre tanques e cai até menos de um terço da linha do efeito. No painel B, barras empilhadas encolhem da esquerda para a direita, com uma fatia inferior de mesma altura em todas."
#| fig-height: 4.4
erros <- tibble(n_tanques = desenhos) |>
  mutate(
    peixes_por_tanque = orcamento / n_tanques,
    desenho = fct_inorder(paste0(n_tanques, " tanques\n", peixes_por_tanque, " peixes")),
    entre_dietas = 2 * sqrt(sigma_tanque^2 / n_tanques + sigma_peixe^2 / orcamento),
    entre_tanques = sqrt(2 * (sigma_tanque^2 + sigma_peixe^2 / peixes_por_tanque)),
    entre_peixes = sqrt(2) * sigma_peixe
  )

comparacoes <- c(
  entre_dietas = "Entre as duas dietas",
  entre_tanques = "Entre dois tanques da mesma dieta",
  entre_peixes = "Entre dois peixes do mesmo tanque"
)

p_erros <- erros |>
  pivot_longer(all_of(names(comparacoes)),
               names_to = "comparacao", values_to = "erro_padrao") |>
  mutate(comparacao = factor(comparacao, levels = names(comparacoes),
                             labels = comparacoes)) |>
  ggplot(aes(x = desenho, y = erro_padrao, colour = comparacao, group = comparacao)) +
  geom_hline(yintercept = efeito_dieta, linetype = "dashed", colour = "grey40") +
  geom_line(linewidth = 0.8) +
  geom_point(size = 2.4) +
  annotate("text", x = 1, y = efeito_dieta, label = "efeito da dieta",
           hjust = 0, vjust = -0.6, size = 3, colour = "grey40") +
  scale_colour_manual(values = c("Entre as duas dietas" = "#009E73",
                                 "Entre dois tanques da mesma dieta" = "#CC79A7",
                                 "Entre dois peixes do mesmo tanque" = "#999999")) +
  expand_limits(y = 0) +
  labs(x = NULL, y = "Erro padrão da diferença (cm)", colour = NULL) +
  theme_bw(base_size = 11) +
  theme(legend.position = "bottom", legend.direction = "vertical")

p_parcelas <- erros |>
  transmute(
    desenho,
    `Parcela dos tanques` = 4 * sigma_tanque^2 / n_tanques,
    `Parcela dos peixes` = 4 * sigma_peixe^2 / orcamento
  ) |>
  pivot_longer(-desenho, names_to = "parcela", values_to = "variancia") |>
  mutate(parcela = fct_inorder(parcela)) |>
  ggplot(aes(x = desenho, y = variancia, fill = parcela)) +
  geom_col(width = 0.6) +
  geom_hline(yintercept = 4 * sigma_peixe^2 / orcamento,
             linetype = "dashed", colour = "grey40") +
  scale_fill_manual(values = c(`Parcela dos tanques` = "#CC79A7",
                               `Parcela dos peixes` = "#999999")) +
  labs(x = NULL, y = "Variância da diferença entre dietas (cm²)", fill = NULL) +
  theme_bw(base_size = 11) +
  theme(legend.position = "bottom", legend.direction = "vertical")

patchwork::wrap_plots(p_erros, p_parcelas, ncol = 2) +
  patchwork::plot_annotation(tag_levels = "A")
```

```{r}
#| echo: false
ep_2 <- formatar(erros$entre_dietas[1])
ep_20 <- formatar(erros$entre_dietas[4])
ep_peixes <- formatar(erros$entre_peixes[1])
ept_2 <- formatar(erros$entre_tanques[1])
ept_20 <- formatar(erros$entre_tanques[4])

formatar3 <- function(x) formatC(x, format = "f", digits = 3, decimal.mark = ",")
parcela_peixes <- formatar3(4 * sigma_peixe^2 / orcamento)
sub_6 <- formatar3(sigma_peixe^2 / 6)
sub_60 <- formatar3(sigma_peixe^2 / 60)
var_tanque <- formatar(sigma_tanque^2)
```

O painel A da @fig-erros-padrao apresenta o erro padrão da diferença entre dois peixes, entre dois tanques e entre as duas dietas. O erro padrão da diferença entre dois peixes do mesmo tanque depende apenas de $\sigma_P$ e por isso vale `r ep_peixes` cm nos quatro desenhos. A comparação entre dois tanques da mesma dieta sobe de `r ept_2` para `r ept_20` cm, porque tanques com menos peixes têm suas médias estimadas com menor precisão. Isso não é um problema aqui, já que o objetivo do experimento é estimar a diferença entre as dietas. É justamente esse último erro padrão que cai à medida que usamos mais tanques, de `r ep_2` cm com 2 tanques para `r ep_20` cm com 20 tanques. Lembre-se de que um experimento é tanto mais preciso quanto menor for o erro padrão da comparação que interessa, de modo que aumentar o número de tanques aumenta a capacidade de detectar o efeito de 1,0 cm no comprimento médio.

Vale notar onde as curvas se encontram. Com 2 tanques, a diferença entre dietas tem exatamente o mesmo erro padrão que a diferença entre dois tanques quaisquer, porque as duas comparações são a mesma coisa. Nessa situação, os efeitos do tanque e da dieta estão **confundidos**, o experimento não tem como separá-los e a pergunta inicial não pode ser respondida.

O painel B da @fig-erros-padrao decompõe a variância da diferença entre dietas na contribuição dos peixes e na contribuição dos tanques. A parcela que vem dos peixes vale `r parcela_peixes` cm² nos quatro desenhos, porque todos usam os mesmos 120 peixes. A parcela que vem dos tanques, por outro lado, cai pela metade cada vez que o número de tanques dobra. Com poucos tanques, portanto, o experimento é tanto mais prejudicado quanto mais heterogêneos eles forem, ao passo que essa heterogeneidade, mesmo existindo, pesa cada vez menos quando há muitos tanques (réplicas) por dieta.

A contribuição das subamostras, isto é, de medir mais de um peixe por tanque, é pequena, mas subamostrar não é um problema em si. Medir vários peixes produz uma média mais confiável **daquele** tanque, e isso melhora a estimativa. O ganho, porém, satura rápido. A parcela $\sigma_P^2/m$ vale `r sub_6` cm² com 6 peixes por tanque e `r sub_60` cm² com 60, sempre pequena diante dos `r var_tanque` cm² que a variação entre tanques acrescenta. Nenhum peixe a mais reduz a variação entre tanques, enquanto cada tanque novo acrescenta uma repetição independente do tratamento e torna o experimento mais capaz de detectar diferenças entre as dietas.

Em resumo, a replicação tem duas funções. Primeiro, permite estimar a variação entre unidades tratadas da mesma forma. Segundo, faz com que uma ocorrência inesperada, como a falha de uma bomba, não determine sozinha o efeito estimado. Para isso, no entanto, as réplicas precisam ser genuinamente independentes e cobrir a variabilidade sobre a qual se pretende concluir.

::: {.callout-warning appearance="minimal" title="Um extremo também não serve"}
Levar a lógica ao limite e montar 60 tanques de 2 peixes traz outros problemas, como densidades irrealistas, mais trabalho de manutenção e mais chance de perder unidades inteiras durante o experimento.

A decisão, portanto, está em encontrar o ponto de equilíbrio, e ela depende prioritariamente do número de unidades experimentais (tanques), não do número de observações (peixes).
:::


## Quantas unidades em cada tratamento?

Definido o número total de unidades, resta distribuí-las entre os tratamentos. Um desenho **balanceado** atribui o mesmo número de unidades a cada tratamento. O balanceamento não é exigido por todo modelo, mas torna as comparações mais precisas e menos sensíveis a diferenças de variância. Também evita que a perda de poucas unidades deixe um dos tratamentos quase sem replicação, situação em que o experimento inteiro passa a depender de um punhado de réplicas.

# Segunda decisão: quem recebe qual tratamento?

Definidos os tanques, resta atribuir as dietas, e essa atribuição precisa ser **sorteada**.

Sortear impede que diferenças pré-existentes se alinhem com o tratamento. Se a pesquisadora escolher "os tanques mais claros para a dieta nova", luz e dieta ficam confundidas para sempre, e nenhuma análise posterior será capaz de separar as duas.

O sorteio também cobre o que ninguém pensou em medir, como a posição na sala, a idade da bomba de aeração e a ordem em que os peixes foram capturados. Ele não elimina essas diferenças, mas as espalha entre os tratamentos, em vez de deixá-las acumular de um lado só.

Vale escrever isso com um pouco mais de precisão. Se $Y_i(0)$ representa o resultado que o tanque $i$ teria sob a dieta comum e $Y_i(1)$ o resultado sob a dieta enriquecida, o efeito individual seria $Y_i(1)-Y_i(0)$. Nunca observamos os dois resultados no mesmo tanque, porque cada tanque recebe uma única dieta. A alocação aleatória contorna esse impasse ao criar grupos comparáveis, de modo que o efeito médio pode ser estimado por

$$
\widehat\Delta=\bar Y_{enriquecida}-\bar Y_{comum}.
$$

O símbolo $\widehat\Delta$ representa a diferença observada entre as médias dos dois grupos. Sob sorteio correto e na ausência de interferência entre as unidades, essa diferença estima sem viés o efeito médio do tratamento. A aleatorização não garante que toda característica fique exatamente balanceada em um sorteio particular, mas garante que os desequilíbrios não sejam produzidos sistematicamente pelo pesquisador, e fornece a base probabilística da comparação.

Na prática, o sorteio balanceado é uma linha de código, e convém que ela seja registrada:

```{r}
#| code-fold: true
#| code-summary: "Ver uma alocação balanceada em R"
tanques <- tibble(tanque = 1:20)

alocacao <- tanques |>
  mutate(dieta = sample(rep(c("comum", "enriquecida"), each = 10)))

alocacao
```

O vetor já contém dez rótulos de cada dieta antes do sorteio, o que garante o balanceamento discutido acima, e a função `sample()` apenas embaralha a ordem em que eles são distribuídos pelos tanques. Registrar a sequência produzida torna o processo auditável.

::: {.callout-warning appearance="minimal" title="Aleatorizar não é escolher sem critério"}
"Distribuir de qualquer jeito" e "sortear" não são a mesma coisa. Uma escolha informal tende a seguir padrões que quem escolhe nem percebe.

O sorteio precisa ser feito com um mecanismo explícito, e vale registrar no caderno de campo qual foi.
:::

## Confundimento visto como falta de comparação

O que exatamente se perde quando o sorteio não acontece? A resposta fica clara ao olhar a tabela do desenho. Suponha que todos os tanques da dieta comum fiquem na prateleira superior e todos os da dieta enriquecida, na inferior:

| Prateleira | Dieta comum | Dieta enriquecida |
|---|---:|---:|
| Superior | 10 | 0 |
| Inferior | 0 | 10 |

Nenhuma comparação nesse desenho separa dieta de posição. Qualquer diferença observada pode ser atribuída igualmente à dieta, à prateleira ou à combinação das duas. Não se trata de um problema de tamanho amostral, pois vinte, duzentos ou dois mil tanques com esse mesmo padrão continuariam confundidos.

```{r}
#| echo: false
#| label: fig-confundimento
#| fig-cap: "Dois desenhos com vinte tanques. No primeiro, dieta e prateleira coincidem; no segundo, cada prateleira contém as duas dietas."
#| fig-alt: "Dois painéis de tanques organizados em prateleiras. No painel confundido cada prateleira possui uma única cor; no balanceado as duas cores aparecem em cada prateleira."
#| fig-height: 4.2
grade_tanques <- crossing(prateleira = c("superior", "inferior"), posicao = 1:10) |>
  mutate(tanque = row_number())

confundido <- grade_tanques |>
  mutate(dieta = if_else(prateleira == "superior", "comum", "enriquecida"),
         desenho = "Confundido")

set.seed(45)
balanceado <- grade_tanques |>
  group_by(prateleira) |>
  mutate(dieta = sample(rep(c("comum", "enriquecida"), each = 5))) |>
  ungroup() |>
  mutate(desenho = "Aleatorizado dentro da prateleira")

bind_rows(confundido, balanceado) |>
  ggplot(aes(x = posicao, y = prateleira, fill = dieta)) +
  geom_tile(colour = "white", width = 0.9, height = 0.65) +
  geom_text(aes(label = tanque), size = 3) +
  facet_wrap(~ desenho, ncol = 1) +
  scale_fill_manual(values = c(comum = "#0072B2", enriquecida = "#D55E00")) +
  labs(x = "Posição", y = "Prateleira", fill = "Dieta") +
  theme_bw(base_size = 11)
```

No painel de baixo da @fig-confundimento, cada prateleira contém as duas dietas, e por isso a comparação entre dietas pode ser feita dentro de cada prateleira. Foi essa possibilidade que o desenho confundido eliminou.

## Quando o sorteio precisa respeitar a estrutura

O painel inferior da @fig-confundimento sugere um refinamento do sorteio. A aleatorização irrestrita pode, por acaso, concentrar um tratamento em uma região da sala ou em um lote de peixes. Se uma fonte importante de variação é conhecida antes do experimento, podemos formar grupos homogêneos e sortear **dentro** deles. Por exemplo, em cada prateleira da sala, metade dos tanques recebe uma dieta e metade recebe a outra. Essa aleatorização restrita preserva o sorteio e impede que a posição se alinhe com o tratamento.

Uma implementação completa cria os grupos primeiro e sorteia os rótulos separadamente em cada um:

```{r}
#| code-fold: true
#| code-summary: "Ver a aleatorização restrita por blocos"
unidades <- crossing(
  prateleira = paste("prateleira", 1:4),
  posicao = 1:6
)

plano <- unidades |>
  group_by(prateleira) |>
  mutate(tratamento = sample(rep(c("controle", "dieta nova"), each = 3))) |>
  ungroup()

count(plano, prateleira, tratamento)
```

A contagem final confirma três unidades de cada tratamento em cada prateleira. Mudar `each = 3` altera a replicação por tratamento dentro de cada grupo. Se o número de unidades for ímpar, o plano precisa definir previamente como o desequilíbrio será distribuído.

Esses grupos são chamados de **blocos**. O bloqueamento não transforma a posição em um tratamento de interesse, apenas retira uma fonte previsível da variação residual. Os blocos precisam ser definidos antes de observar a resposta, e cada bloco deve permitir a comparação entre todos os tratamentos.

## Sortear unidades e sortear tratamentos

Duas operações levam o nome de sorteio e respondem a perguntas diferentes. A **amostragem aleatória** seleciona unidades de uma população e sustenta a generalização para essa população. A **alocação aleatória** distribui tratamentos entre unidades já selecionadas e sustenta a comparação causal entre tratamentos. Um estudo pode ter uma sem a outra.

Peixes comprados de um único viveiro podem receber as dietas por sorteio. A comparação causal dentro desse conjunto é forte, mas generalizar o resultado para todas as populações de robalo exige cautela. No sentido oposto, uma amostra aleatória de estuários descreve bem a região, e ainda assim comparar estuários poluídos e não poluídos continua sendo um estudo observacional, porque a poluição não foi atribuída pelo pesquisador.

# Terceira decisão: o que manter constante?

A última decisão é sobre tudo aquilo que **não** é o tratamento.

Manter constante o que puder ser mantido constante (temperatura, fotoperíodo, densidade inicial, horário de alimentação, origem dos juvenis) é o que se chama de **controle local**. Cada fonte de variação eliminada dessa forma deixa de compor a variação residual, e a variação residual é a régua com a qual o efeito do tratamento é julgado.

O efeito da dieta não muda com isso. O que muda é a nitidez com que ele aparece.

Parte dessa decisão é definir contra o que o tratamento será comparado. Um **grupo controle** representa o que aconteceria sem a intervenção de interesse. Para uma dieta, pode ser a formulação convencional, para um contaminante, a concentração zero, e para um procedimento, um manejo simulado que reproduza o manuseio sem o componente ativo. O controle precisa passar pelas mesmas etapas dos demais grupos, pois qualquer diferença de manejo passa a competir com a explicação do tratamento.

O controle local também tem custo quando levado longe demais. Se todos os tanques usam indivíduos de uma única origem, o experimento mede com precisão o efeito naquela origem, mas pode representar mal outras populações. O objetivo não é eliminar toda a variação biológica, e sim controlar as fontes que obscurecem a comparação e replicar sobre as fontes às quais a conclusão pretende se estender.

Uma última providência diz respeito a quem mede. Quando possível, quem registra a resposta não deve saber qual tratamento cada unidade recebeu. Esse **mascaramento** não altera a biologia, mas reduz a chance de expectativas influenciarem a medição, a exclusão de observações ou o registro de resultados ambíguos.

::: {.callout-note appearance="minimal" title="Três decisões, três funções"}
**Quantas unidades experimentais**: define quantas repetições independentes do tratamento existem.

**Aleatorização**: impede que diferenças pré-existentes se confundam com o tratamento.

**Controle local**: reduz a variação residual e torna o efeito mais fácil de detectar.

As três são decisões de delineamento. Nenhuma delas pode ser tomada depois, na análise.
:::

# Nem tudo pode ser sorteado

Compreender os elementos discutidos acima é fundamental para conduzir um bom delineamento, mas aplicá-los nem sempre é simples. Em muitos estudos, o "tratamento" é uma condição observada, e não atribuída. Quando o estudo compara costões expostos e abrigados, meses de coleta ou estuários poluídos e limpos, essas condições não são alocadas por escolha do pesquisador.

Nesses casos, ainda vale escolher bem as unidades, replicá-las e controlar o que for possível, para evitar que o confundimento com variáveis que não interessam ao estudo invalide a comparação central.

::: {.callout-note appearance="minimal" title="Protocolo mínimo antes da coleta"}
Defina a população e a unidade experimental. Liste tratamentos e controle. Escolha replicação e subamostragem. Identifique fontes para bloqueio. Gere e registre a sequência aleatória. Padronize manejo e medição. Planeje mascaramento, perdas e exclusões. Declare previamente respostas e comparações principais.
:::

Os 120 peixes do início continuam sendo 120. O que as três decisões determinam é quanta informação sobre a dieta esses mesmos peixes serão capazes de fornecer, e nenhuma delas pode ser revista depois que o experimento começa. É por isso que o delineamento, e não a análise, é a etapa em que um estudo ganha ou perde a capacidade de responder à pergunta que o originou.

::: {.callout-tip appearance="minimal" title="Leitura adicional"}
- Ruxton e Colegrave [@ruxton2011]
- Quinn e Keough [@quinn2002]
:::

::: {.callout-tip appearance="minimal" title="Para pensar"}
- Se a pesquisadora só puder montar 6 tanques, os mesmos 120 peixes rendem 20 por tanque. Use a fórmula do erro padrão da diferença entre dietas para dizer quanto esse desenho ganha em relação a 4 tanques de 30 peixes e quanto perde em relação a 8 tanques de 15.
- Um colega sugere manter somente os tanques da dieta enriquecida em uma sala mais quente, "para os peixes crescerem melhor". Que problema isso cria para a comparação?
:::

# Referências
