---
title: "Por que não comparar os grupos dois a dois?"
subtitle: "Leitura prévia - Atividade extraclasse 03"
author:
  - "Prof. Fabio Cop (*fcferreira@unifesp.br*)"
  - "Instituto do Mar - Unifesp"
date: today
lang: pt-BR
language:
  title-block-author-single: ""
  title-block-author-plural: ""
format:
  html:
    toc: true
    toc-title: "Conteúdo"
    toc-depth: 2
---

```{r}
#| include: false
library(tidyverse)
theme_set(theme_bw(base_size = 12))
```

# Quando aparece um terceiro grupo

Comparar dois grupos é uma operação bem definida: existe uma diferença, existe uma régua para
julgá-la, existe um resultado.

Agora suponha que o experimento tenha **três**. Um estudo em mesocosmos mede a concentração de três
nutrientes na água, e a pergunta é se eles diferem entre si.

A saída óbvia é fazer o que já se sabe fazer, três vezes: comparar o primeiro com o segundo, o
primeiro com o terceiro, o segundo com o terceiro. Três testes, três valores de p, e pronto.

Essa saída tem um problema, e ele não é pequeno.

# Cada teste traz o seu próprio alarme falso

Um teste a 5% é um procedimento que, quando não há efeito nenhum, ainda assim acusa diferença em
cerca de 5% das vezes. Esses 5% não são um defeito: são o preço combinado de antemão para poder
decidir a partir de dados que variam.

O problema é que esse preço é cobrado **por teste**. Fazendo três testes em grupos idênticos, há
três oportunidades de o acaso produzir um resultado chamativo, e basta que uma delas aconteça para
alguém anunciar uma descoberta. Como os pares compartilham grupos, essas oportunidades são
relacionadas, mas o risco do conjunto ainda cresce.

E o número de testes cresce depressa. Com $k$ grupos, o número de pares é

$$\frac{k(k-1)}{2}$$

o que dá 3 pares com 3 grupos, 6 com 4 grupos e 15 com 6 grupos.

# Quanto isso custa, em números

A figura abaixo simula experimentos em que **todos os grupos são idênticos**, faz todos os testes
entre pares e conta em que proporção das repetições pelo menos um deles acusou diferença.

```{r}
#| code-fold: true
#| code-summary: "Ver a simulação da inflação do erro familiar"
#| label: fig-pread09-inflacao
#| fig-cap: "Proporção de experimentos em que pelo menos um teste entre pares acusa diferença, quando nenhum grupo difere de fato. A linha marca os 5% que cada teste isolado promete."
#| fig-alt: "Curva crescente. Com 2 grupos a proporção fica próxima da linha de 5%; com 3 grupos passa de 10%; com 6 grupos ultrapassa 30%."
#| fig-height: 3.4

library(tidyverse)

prop_alarme <- function(k, repeticoes = 1500) {
  mean(replicate(repeticoes, {
    grupos <- matrix(rnorm(k * 6, mean = 2, sd = 0.5), nrow = 6)
    pares <- combn(k, 2)
    valores_p <- apply(pares, 2, function(par) {
      t.test(grupos[, par[1]], grupos[, par[2]])$p.value
    })
    min(valores_p) < 0.05
  }))
}

numero_grupos <- 2:6

curva <- tibble(
  grupos = numero_grupos,
  pares = choose(numero_grupos, 2),
  alarme = vapply(numero_grupos, prop_alarme, numeric(1))
)

ggplot(curva, aes(x = grupos, y = alarme)) +
  geom_hline(yintercept = 0.05, colour = "#D55E00", linewidth = 1) +
  geom_line(linewidth = 0.9, colour = "#0072B2") +
  geom_point(size = 2.6, colour = "#0072B2") +
  scale_y_continuous(labels = scales::percent, limits = c(0, NA)) +
  labs(x = "Número de grupos comparados", y = "Chance de ao menos um alarme falso")
```

```{r}
#| echo: false
alarme_3 <- formatC(100 * curva$alarme[curva$grupos == 3], format = "f", digits = 0, decimal.mark = ",")
alarme_6 <- formatC(100 * curva$alarme[curva$grupos == 6], format = "f", digits = 0, decimal.mark = ",")
```

Com três grupos idênticos, cerca de `r alarme_3`% dos experimentos desta simulação produziram ao
menos um par "diferente". Com seis grupos, `r alarme_6`%.

Nenhum grupo difere de nenhum outro em nenhuma dessas simulações. A diferença anunciada seria
inteiramente fabricada pelo procedimento de análise.

::: {.callout-warning appearance="minimal" title="Duas taxas de erro com o mesmo nome"}
A **taxa por comparação** é o risco de alarme falso de cada teste isolado. Ela continua valendo
5%, e não é isso que está errado.

A **taxa por experimento** é o risco de alarme falso em algum lugar do conjunto de testes. É essa
que interessa a quem lê o artigo, porque é ela que descreve a chance de a conclusão publicada estar
errada.

Fazer muitos testes mantém a primeira e infla a segunda.
:::

# A probabilidade familiar sob independência

Se $m$ testes fossem independentes e cada um tivesse risco $\alpha$ de alarme falso, a chance de
nenhum alarme seria $(1-\alpha)^m$. Logo, a probabilidade de pelo menos um seria

$$
\operatorname{FWER}=1-(1-\alpha)^m.
$$

Com três testes a 5%, essa conta resulta em $1-0,95^3\approx0,143$, cerca de 14,3%. Comparações entre
as mesmas médias não são independentes, porque cada grupo participa de vários pares. Por isso a
fórmula não fornece o valor exato para todos os desenhos, mas mostra por que a taxa familiar cresce.
A simulação preserva a dependência real entre os pares e estima diretamente essa taxa.

Essa conta é um caso da probabilidade de uma união. Se $A_i$ é o evento "o teste $i$ produz alarme
falso", queremos $P(A_1\cup\cdots\cup A_m)$. Para dois eventos,

$$
P(A\cup B)=P(A)+P(B)-P(A\cap B).
$$

Subtrair a interseção evita contar duas vezes experimentos em que os dois testes rejeitam. Sob
independência, $P(A\cap B)=P(A)P(B)$ e chegamos à fórmula familiar. Em comparações que compartilham
grupos, a interseção muda porque os eventos são dependentes. A desigualdade de Bonferroni,

$$
P\left(\bigcup_{i=1}^{m}A_i\right)\le\sum_{i=1}^{m}P(A_i),
$$

não exige independência e explica por que limitar cada teste a $\alpha/m$ controla a família.

# Escolher o menor valor de p é escolher o extremo

Vale entender o mecanismo, porque ele reaparece em muitas situações além desta.

Quando três testes são feitos e o resultado relatado é o mais chamativo dos três, o número
informado não é o valor de p de um teste: é o **mínimo** de três valores de p. E mínimos de
vários sorteios se concentram perto de zero mesmo quando cada sorteio isolado é bem comportado.

O mesmo raciocínio vale para quem testa vários nutrientes, várias espécies ou várias praias e
relata só o que "deu certo". Quanto mais coisas se olha, mais fácil encontrar alguma.

```{r}
#| code-fold: true
#| code-summary: "Ver como o menor p muda com o número de testes"
#| label: fig-pread09-minimo-p
#| fig-cap: "Distribuição do menor valor de p em famílias de 1, 5 e 20 testes nulos independentes."
#| fig-alt: "Três histogramas. Com um teste os valores são uniformes; com cinco e vinte testes o menor valor se concentra progressivamente perto de zero."
#| fig-height: 4.6
library(tidyverse)

minimos <- bind_rows(lapply(c(1, 5, 20), function(m) {
  tibble(
    numero_testes = paste0("m = ", m),
    menor_p = replicate(5000, min(runif(m)))
  )
})) |>
  mutate(numero_testes = factor(numero_testes, levels = c("m = 1", "m = 5", "m = 20")))

ggplot(minimos, aes(x = menor_p)) +
  geom_histogram(binwidth = 0.025, boundary = 0, fill = "#0072B2", colour = "white") +
  geom_vline(xintercept = 0.05, colour = "#D55E00") +
  facet_wrap(~ numero_testes, ncol = 1) +
  labs(x = "Menor valor de p na família", y = "Frequência") +
  theme_bw(base_size = 11)
```

# Comparações planejadas e comparações descobertas depois

Um **contraste planejado** traduz uma pergunta definida antes dos dados, como comparar o controle
com a média dos três tratamentos. Seus coeficientes somam zero. Para médias
$\bar{y}_1,\ldots,\bar{y}_k$, um contraste é

$$
C=\sum_{i=1}^{k}c_i\bar{y}_i,
\qquad \sum_{i=1}^{k}c_i=0.
$$

Perguntas planejadas limitam o número de testes e costumam ter mais poder. Comparações escolhidas
depois de olhar médias, gráficos ou valores de p pertencem a uma família exploratória maior e
precisam de controle simultâneo. Chamar uma comparação de planejada depois de observar o resultado
não desfaz a seleção.

Por exemplo, para quatro médias $\bar y_C,\bar y_1,\bar y_2,\bar y_3$, comparar o controle com a
média dos tratamentos usa coeficientes $(-1,1/3,1/3,1/3)$. O contraste é

$$
C=-\bar y_C+\frac{\bar y_1+\bar y_2+\bar y_3}{3}.
$$

Em desenho balanceado com $n_g$ unidades por grupo e quadrado médio residual $QM_e$, seu erro padrão
é

$$
EP(C)=\sqrt{QM_e\sum_{i=1}^{k}\frac{c_i^2}{n_g}}.
$$

Os coeficientes expressam a pergunta antes de qualquer cálculo. Multiplicá-los todos pela mesma
constante muda a escala do contraste, mas não sua estatística padronizada.

# Duas correções para perguntas diferentes

A correção de **Bonferroni** controla a taxa familiar para qualquer conjunto de $m$ testes. Podemos
comparar cada valor de p com $\alpha/m$ ou usar $p_{ajustado}=\min(mp,1)$. Ela é simples e válida
mesmo com dependência, mas pode ser conservadora quando há muitas comparações.

```{r}
#| code-fold: true
#| code-summary: "Ver o ajuste de Bonferroni em R"
library(tidyverse)

valores_p <- c(0.008, 0.031, 0.18)

tibble(
  comparacao = c("A - B", "A - C", "B - C"),
  p_original = valores_p,
  p_bonferroni = p.adjust(valores_p, method = "bonferroni")
)
```

O procedimento de **Tukey** foi construído para todas as comparações entre pares de médias depois de
uma ANOVA. Ele usa a amplitude studentizada $q$, que considera simultaneamente a maior separação
entre médias. Em um desenho balanceado, a diferença mínima de Tukey é

$$
HSD=q_{1-\alpha;k,gl_e}\sqrt{\frac{QM_e}{n_g}},
$$

onde $k$ é o número de grupos, $gl_e$ e $QM_e$ são os graus de liberdade e o quadrado médio residual,
e $n_g$ é o número de unidades por grupo. Um par é distinguido quando a diferença absoluta entre as
médias ultrapassa esse valor. Intervalos simultâneos expressam a mesma decisão e mostram a incerteza
e a magnitude de cada diferença.

Bonferroni serve para famílias gerais definidas pelo pesquisador. Tukey costuma ser mais eficiente
quando a família é exatamente o conjunto de todos os pares. Nenhum deles corrige a prática de testar
muitas respostas e relatar apenas a família mais favorável; a família relevante precisa ser definida
de acordo com a pergunta científica.

```{r}
#| code-fold: true
#| code-summary: "Ver ANOVA, Tukey e intervalos simultâneos"
#| label: fig-pread09-tukey
#| fig-cap: "Intervalos simultâneos de Tukey para todas as diferenças entre quatro médias. Intervalos que cruzam zero não distinguem o par ao nível familiar de 5%."
#| fig-alt: "Gráfico horizontal de seis diferenças entre pares com pontos e intervalos. Uma linha vertical marca zero; alguns intervalos a cruzam e outros ficam inteiramente de um lado."
#| fig-height: 4.6
library(tidyverse)

dados_nutrientes <- tibble(
  tratamento = factor(rep(c("controle", "N", "P", "N+P"), each = 8),
                      levels = c("controle", "N", "P", "N+P")),
  clorofila = c(
    4.1, 4.4, 4.0, 4.7, 4.2, 4.5, 4.3, 4.6,
    5.0, 5.4, 4.9, 5.5, 5.1, 5.3, 5.2, 5.6,
    4.5, 4.8, 4.4, 4.9, 4.7, 5.0, 4.6, 4.8,
    6.1, 6.5, 6.0, 6.7, 6.3, 6.4, 6.2, 6.6
  )
)

modelo <- aov(clorofila ~ tratamento, data = dados_nutrientes)
tukey <- TukeyHSD(modelo, "tratamento")$tratamento |>
  as.data.frame() |>
  rownames_to_column("comparacao") |>
  as_tibble()

ggplot(tukey, aes(x = diff, y = fct_reorder(comparacao, diff))) +
  geom_vline(xintercept = 0, linetype = 2) +
  geom_errorbarh(aes(xmin = lwr, xmax = upr), height = 0.15, colour = "#0072B2") +
  geom_point(size = 2.5, colour = "#D55E00") +
  labs(x = "Diferença entre médias e IC simultâneo de 95%", y = NULL) +
  theme_bw(base_size = 11)

tukey
```

O código guarda a estimativa (`diff`), limites (`lwr`, `upr`) e valor de p ajustado (`p adj`) de
cada par. O gráfico evita reduzir o resultado a letras ou a uma coleção de decisões: ele mostra
direção, magnitude e incerteza simultânea.

O procedimento de Holm também controla a taxa familiar e costuma ser menos conservador que
Bonferroni para uma família geral. Ele ordena os valores de p e usa limites progressivos. A escolha
do método deve seguir a família de perguntas, não o método que devolve mais resultados abaixo de
0,05.

# A saída é mudar a pergunta

A correção não é fazer os mesmos testes com mais cuidado. É fazer uma pergunta diferente, primeiro:

> **Existe alguma diferença entre os grupos?**

Uma pergunta só, um teste só, um risco de alarme falso só. Se a resposta for que os grupos não se
distinguem do que o acaso produz, a investigação para aí. Se for que se distinguem, aí sim vale
descobrir quais deles, com procedimentos que já levam em conta quantas comparações estão sendo
feitas.

A ordem importa: primeiro a pergunta global, depois as comparações específicas.

O teste global e os testes entre pares não são logicamente idênticos. Em situações limítrofes, uma
ANOVA pode não rejeitar a hipótese global enquanto um contraste planejado bem direcionado é preciso,
ou o inverso. A sequência global seguida por Tukey é uma estratégia coerente para exploração de todos
os pares, mas perguntas planejadas devem ser declaradas e analisadas como tais.

::: {.callout-tip appearance="minimal" title="Para pensar"}
- Um estudo compara a riqueza de peixes entre cinco estuários, faz todos os testes entre pares e
  relata os dois que deram p menor que 0,05. Quantos testes foram feitos, e o que falta informar?
- Se cada teste isolado continua com risco de 5%, por que dizer que o conjunto de testes "está
  errado"?
:::
