---
title: "Uma diferença poderia surgir só por acaso?"
subtitle: "Leitura prévia"
author:
  - "Prof. Fabio Cop (*fcferreira@unifesp.br*)"
  - "Instituto do Mar - Unifesp"
date: today
lang: pt-BR
language:
  title-block-author-single: ""
  title-block-author-plural: ""
format:
  html:
    toc: true
    toc-title: "Conteúdo"
    toc-depth: 2
---

```{r}
#| include: false
library(tidyverse)
theme_set(theme_bw(base_size = 12))
```

# A diferença é de 1,4 cm. E daí?

Um experimento compara dois substratos para o assentamento de larvas de mexilhão. Doze placas
recebem o substrato A e doze recebem o substrato B, sorteadas. Ao fim, mede-se o comprimento médio
dos indivíduos em cada placa.

Substrato A: **10,2 cm**. Substrato B: **11,6 cm**. Diferença: **1,4 cm**.

Parece um efeito. Mas antes de anunciá-lo, vale lembrar de onde viemos: duas amostras da mesma
população já teriam médias diferentes. Então a pergunta correta não é "houve diferença?". Houve,
sempre há. A pergunta é:

> **Uma diferença desse tamanho apareceria com frequência mesmo que os dois substratos fossem
> idênticos?**

# Construindo um mundo sem efeito

Para responder, precisamos saber como seriam os resultados **se o substrato não fizesse diferença
nenhuma**. Esse cenário tem nome: **hipótese nula**.

A hipótese nula não é uma opinião sobre o mundo. É um **processo gerador de dados**, uma receita
que podemos escrever e executar no computador:

> sorteie 12 placas com média 10,2 e desvio-padrão 2; sorteie outras 12 com **a mesma** média e
> **o mesmo** desvio-padrão; calcule a diferença entre as médias.

Rodando essa receita uma vez, obtemos uma diferença. Rodando 5000 vezes, obtemos o conjunto de
diferenças que o acaso sozinho é capaz de produzir.

```{r}
#| echo: false
#| label: fig-modelo-nulo-distribuicao
#| fig-cap: "Cinco mil diferenças entre médias de dois grupos gerados pelo mesmo processo. A linha marca a diferença de 1,4 cm observada no experimento."
#| fig-alt: "Histograma simétrico centrado em zero. Uma linha vertical em 1,4 centímetro cai na região onde ainda há barras razoavelmente altas, longe da cauda."
#| fig-height: 3.4

diferencas <- replicate(5000, mean(rnorm(12, 10.2, 2)) - mean(rnorm(12, 10.2, 2)))

ggplot(tibble(d = diferencas), aes(x = d)) +
  geom_histogram(bins = 45, fill = "#0072B2", colour = "white") +
  geom_vline(xintercept = 1.4, colour = "#D55E00", linewidth = 1.1) +
  labs(x = "Diferença entre as médias (cm)", y = "Frequência")
```

O histograma está centrado em zero, como esperado: em média, dois grupos idênticos não diferem.
Mas ele é **largo**. Diferenças de 1 cm, de 2 cm e até maiores acontecem com alguma frequência,
sem que exista qualquer efeito.

A diferença observada, 1,4 cm, cai numa região onde o acaso ainda produz resultados com certa
regularidade.

# O valor de p

Agora podemos transformar essa leitura visual em um número: **a proporção das diferenças simuladas
que é tão extrema quanto a observada**.

```{r}
#| echo: false
valor_p <- mean(abs(diferencas) >= 1.4)
```

No caso, cerca de **`r round(valor_p * 100)`%** das simulações produziram uma diferença de 1,4 cm
ou mais, para mais ou para menos, num mundo sem efeito nenhum. Essa proporção é o **valor de p**.

::: {.callout-note appearance="minimal" title="O que o valor de p responde"}
O valor de p é a probabilidade de observar um resultado **tão ou mais extremo** que o obtido,
**supondo que a hipótese nula seja verdadeira**.

Ele parte do modelo sem efeito e olha para os dados.
:::

::: {.callout-warning appearance="minimal" title="O que o valor de p não responde"}
Ele **não** é a probabilidade de a hipótese nula ser verdadeira. E **não** é a probabilidade de o
resultado ter sido "sorte".

Trocar essas duas leituras é o erro de interpretação mais frequente em toda a estatística aplicada.
:::

# Uma receita que serve para qualquer comparação

Vale reparar no que foi feito aqui, porque o procedimento se repete em praticamente toda a
estatística aplicada.

Escrevemos o cenário sem efeito como um processo gerador de dados. Executamos esse processo muitas
vezes. Olhamos onde o resultado observado cai dentro do que o acaso produz. Contamos.

Nenhuma fórmula apareceu, e nenhuma foi necessária. As fórmulas dos testes clássicos existem
porque, antes dos computadores, simular cinco mil experimentos era impossível. Elas chegam ao mesmo
lugar por um atalho matemático, mas a pergunta que respondem continua sendo esta.

::: {.callout-warning appearance="minimal" title="A distribuição nula não é fixa"}
Ela não depende só do que se mede: depende do experimento que foi montado.

Com menos placas por grupo, o acaso produz diferenças maiores com facilidade e a distribuição nula
fica mais larga. Com mais placas, ela se estreita. A mesma diferença de 1,4 cm pode ser banal em um
experimento e rara em outro.
:::

::: {.callout-tip appearance="minimal" title="Para pensar"}
- Uma simulação de 5000 repetições devolve 40 resultados tão extremos quanto o observado. Qual é o
  valor de p, e como você o descreveria em uma frase para quem não estudou estatística?
- Se a hipótese nula é uma receita que escrevemos, o que aconteceria com o valor de p caso
  escolhêssemos um desvio-padrão maior ao escrevê-la?
:::

::: {.callout-tip appearance="minimal" title="Para saber mais"}

- [Introdução ao teste de hipóteses](https://fcopf.github.io/mead/content/teste-hipoteses/intro-testehipot.html){target="_blank"} (MEAD)

:::