---
title: "Quando o teste erra, e quanto ele enxerga"
subtitle: "Leitura prévia"
author:
  - "Prof. Fabio Cop (*fcferreira@unifesp.br*)"
  - "Instituto do Mar - Unifesp"
date: today
lang: pt-BR
language:
  title-block-author-single: ""
  title-block-author-plural: ""
format:
  html:
    toc: true
    toc-title: "Conteúdo"
    toc-depth: 2
---

```{r}
#| include: false
library(tidyverse)
theme_set(theme_bw(base_size = 12))
```

# Uma decisão tomada com dados que variam

Um experimento compara dois substratos para o assentamento de larvas de mexilhão. Doze placas recebem cada substrato, sorteadas, e ao fim mede-se o comprimento médio dos indivíduos em cada placa. A diferença observada entre as médias é de 1,4 cm.

A partir daí toma-se uma decisão, anunciar um efeito ou não anunciar. E como a decisão se apoia em dados que variam, ela pode estar errada de duas maneiras diferentes.

Esta leitura trata dessas duas maneiras, e de uma pergunta que costuma ser esquecida na hora de planejar um estudo. **Este experimento seria capaz de detectar o efeito que eu procuro?**

# Duas maneiras de errar

**Alarme falso.** Não há efeito, mas a amostra sorteada produziu uma diferença grande e concluímos que há. É o **erro tipo I**. Sua frequência é controlada pelo limiar escolhido, de modo que usar 5% significa aceitar cerca de 5% de alarmes falsos quando o efeito não existe.

**Efeito perdido.** Há efeito, mas a diferença observada não se destacou o suficiente do ruído e não rejeitamos a hipótese nula. É o **erro tipo II**.

A capacidade de detectar um efeito que realmente existe é o **poder** do estudo.

As quatro combinações possíveis organizam o problema:

| Estado do processo | Rejeitar $H_0$ | Não rejeitar $H_0$ |
|---|---:|---:|
| $H_0$ verdadeira | Erro tipo I, probabilidade $\alpha$ | Decisão correta, probabilidade $1-\alpha$ |
| $H_0$ falsa | Decisão correta, poder $1-\beta$ | Erro tipo II, probabilidade $\beta$ |

$\alpha$ e $\beta$ são probabilidades condicionadas a estados diferentes do processo. Portanto, não devem ser somadas nem interpretadas como probabilidades de as hipóteses serem verdadeiras.

::: {.callout-note appearance="minimal" title="Os dois erros não são simétricos"}
O erro tipo I você escolhe, porque ele é o limiar, e vale 5% porque alguém decidiu usar 5%.

O erro tipo II você **herda** do delineamento. Ele depende do tamanho do efeito, da variação entre unidades e de quantas unidades foram montadas, e ninguém o informa junto com o resultado.

Por isso o alarme falso é discutido o tempo todo e o efeito perdido quase nunca é.
:::

# Poder, e do que ele depende

Um estudo com poucas placas por grupo deixa o acaso produzir diferenças grandes com facilidade, e um efeito verdadeiro se perde no meio delas. É esse lado da decisão que vale medir antes de montar o experimento.

O **poder** é a probabilidade de o estudo detectar um efeito que de fato existe. Ele depende de três coisas:

- **o tamanho do efeito**: efeitos grandes se destacam com facilidade, efeitos pequenos exigem estudos maiores;
- **a variação residual**: quanto mais as placas diferem por razões que não são o tratamento, mais difícil enxergar o tratamento;
- **o número de réplicas**: mais unidades experimentais tornam a estimativa mais estável.

Nenhuma dessas três quantidades aparece nos dados depois da coleta, pois todas precisam ser estipuladas antes. É por isso que o poder se estima por simulação, gerando dados sob um efeito conhecido e verificando com que frequência o teste o detecta.

```{r}
#| code-fold: true
#| code-summary: "Ver a lógica da simulação de poder"
n <- 15
efeito <- 1.4
desvio <- 2
repeticoes <- 1000

detectar <- replicate(repeticoes, {
  grupo_a <- rnorm(n, mean = 10.2, sd = desvio)
  grupo_b <- rnorm(n, mean = 10.2 + efeito, sd = desvio)
  t.test(grupo_a, grupo_b)$p.value < 0.05
})

poder_estimado <- mean(detectar)
```

```{r}
#| echo: false
poder_estimado_txt <- formatC(100 * poder_estimado, format = "f", digits = 0, decimal.mark = ",")
```

A estrutura é a mesma da distribuição nula, com uma diferença essencial. Aqui os dois grupos são gerados com médias **diferentes**, porque queremos saber o que acontece quando o efeito existe. Cada repetição pergunta se o procedimento rejeitou $H_0$, e a média dos valores lógicos estima $P(\text{rejeitar }H_0\mid H_A)$. Com 15 placas por grupo, esta execução detectou o efeito em `r poder_estimado_txt`% das vezes.

Repetindo o mesmo cálculo para vários tamanhos de amostra, obtemos a curva de poder da @fig-poder-n.

```{r}
#| echo: false
#| label: fig-poder-n
#| fig-cap: "Proporção de experimentos que detectam um efeito real de 1,4 cm, em função do número de placas por grupo. A linha tracejada marca 80%, um alvo usual no planejamento de estudos."
#| fig-alt: "Curva crescente que começa perto de 20% com 5 placas por grupo, cruza a linha tracejada de 80% em torno de 35 placas por grupo e se aproxima de 100% com 80 placas."
#| fig-height: 3.4
poder_para_n <- function(n, efeito = 1.4, desvio = 2, repeticoes = 1000) {
  mean(replicate(repeticoes, {
    a <- rnorm(n, mean = 10.2, sd = desvio)
    b <- rnorm(n, mean = 10.2 + efeito, sd = desvio)
    t.test(a, b)$p.value < 0.05
  }))
}

tamanhos <- c(5, 10, 15, 20, 30, 40, 60, 80)

curva <- tibble(
  n = tamanhos,
  poder = vapply(tamanhos, poder_para_n, numeric(1))
)

ggplot(curva, aes(x = n, y = poder)) +
  geom_hline(yintercept = 0.8, linetype = "dashed", colour = "grey40") +
  geom_line(linewidth = 0.9, colour = "#0072B2") +
  geom_point(size = 2.4, colour = "#0072B2") +
  scale_y_continuous(labels = scales::percent, limits = c(0, 1)) +
  labs(x = "Placas por grupo", y = "Proporção de experimentos que detectam o efeito")
```

```{r}
#| echo: false
poder_15 <- formatC(100 * curva$poder[curva$n == 15], format = "f", digits = 0, decimal.mark = ",")
```

Repare no canto esquerdo da @fig-poder-n. Com 15 placas por grupo, o efeito de 1,4 cm foi detectado em cerca de `r poder_15`% dos experimentos, embora ele exista em todos eles. Um estudo desse tamanho falha na maioria das vezes, e quando falha não produz nenhum aviso de que falhou.

::: {.callout-warning appearance="minimal" title="O poder se decide antes, não depois"}
Calcular o poder faz sentido no planejamento, para escolher quantas unidades montar.

Calculá-lo depois, usando o efeito que foi observado, não acrescenta informação, pois apenas reescreve o valor de p obtido em outra escala.
:::

## O poder é uma superfície, não uma única curva

A @fig-poder-n manteve fixos o efeito e a variabilidade. Como as três quantidades atuam juntas, convém expressá-las de uma só vez. O tamanho padronizado $d=\Delta/\sigma$ expressa a diferença relevante $\Delta$ em unidades do desvio-padrão, e é ele, não a diferença bruta, que determina a dificuldade da detecção. Um efeito de 1 cm é fácil de detectar quando $\sigma=0{,}5$ cm e difícil quando $\sigma=3$ cm.

Para uma aproximação normal de dois grupos balanceados, o poder pode ser escrito como

$$
\text{poder}\approx
P\!\left(|Z|>z_{1-\alpha/2}\mid
Z\sim N\!\left(\frac{\Delta}{\sigma\sqrt{2/n}},1\right)\right).
$$

A expressão diz que a estatística $Z$ continua tendo dispersão 1, mas passa a ser centrada em $\Delta/(\sigma\sqrt{2/n})$ em vez de zero. Esse deslocamento é a relação sinal-ruído da comparação, que aumenta com o efeito e com $\sqrt n$, e diminui com a variabilidade. Quanto mais deslocada a distribuição, maior a parte dela que ultrapassa o valor crítico, e é essa parte que corresponde ao poder.

```{r}
#| echo: false
#| label: fig-superficie-poder
#| fig-cap: "Poder aproximado de um teste bilateral para diferentes efeitos e desvios-padrão. Cada linha representa um tamanho de amostra por grupo."
#| fig-alt: "Painéis de curvas crescentes. O poder aumenta com o efeito e o tamanho amostral, e é menor no painel com maior desvio-padrão."
#| fig-height: 5
poder_normal <- function(n, efeito, sigma, alpha = 0.05) {
  deslocamento <- efeito / (sigma * sqrt(2 / n))
  critico <- qnorm(1 - alpha / 2)
  pnorm(-critico, mean = deslocamento) +
    pnorm(critico, mean = deslocamento, lower.tail = FALSE)
}

grade_poder <- crossing(
  n = c(8, 16, 32, 64),
  efeito = seq(0, 2.5, by = 0.05),
  sigma = c(1, 2)
) |>
  mutate(
    poder = poder_normal(n, efeito, sigma),
    tamanho = paste0("n = ", n, " por grupo"),
    painel = paste0("Desvio-padrão = ", sigma, " cm")
  )

ggplot(grade_poder, aes(x = efeito, y = poder, colour = tamanho)) +
  geom_hline(yintercept = 0.8, linetype = 2, colour = "grey50") +
  geom_line(linewidth = 0.9) +
  facet_wrap(~ painel) +
  scale_y_continuous(labels = scales::percent, limits = c(0, 1)) +
  labs(x = "Diferença verdadeira (cm)", y = "Poder", colour = NULL) +
  theme_bw(base_size = 11)
```

Os dois painéis da @fig-superficie-poder mostram o mesmo conjunto de tamanhos amostrais sob variabilidades diferentes. Com $\sigma=2$ cm, a curva de $n=8$ mal alcança 40% de poder para uma diferença de 1,5 cm, enquanto com $\sigma=1$ cm o mesmo $n$ já ultrapassa a marca de 80%. Reduzir a variação residual, por controle local ou por melhor medição, é portanto uma alternativa real a aumentar o número de unidades. A curva deve ser lida a partir da menor diferença cientificamente relevante, e não do efeito que seria conveniente detectar.

# Não encontrar não é o mesmo que não existir

Daí a frase que vale guardar, **ausência de evidência não é evidência de ausência**.

Um estudo pequeno, com muita variação residual, quase sempre falha em detectar efeitos moderados. Concluir "o substrato não faz diferença" a partir dele é ir além do que os dados permitem. O que se pode dizer é que o estudo não teve sensibilidade suficiente para distinguir esse efeito do ruído.

É por isso que informar o **intervalo de confiança** da diferença é mais útil que informar apenas o valor de p. Um intervalo de $-0{,}2$ a $0{,}3$ cm diz que efeitos grandes foram descartados. Um intervalo de $-3$ a $4$ cm diz que o estudo não conseguiu descartar quase nada, ainda que os dois tenham produzido o mesmo "não significativo".

# O teste pronto faz a mesma pergunta

Simular a distribuição nula em cinco mil repetições responde à pergunta, mas ninguém faz isso toda vez que compara dois grupos.

Para essa comparação existe um procedimento pronto, o **teste t**, que chega ao mesmo lugar por um caminho matemático. Ele mede a diferença observada em unidades da incerteza dessa diferença, e devolve de uma vez o valor de p e o intervalo de confiança.

O que ele **não** faz é verificar se as unidades sobre as quais você o aplicou são de fato as unidades experimentais, nem se a variação usada como régua é a variação certa. Essa parte continua sendo sua.

## Como o teste t constrói a régua

O teste t assume formas diferentes conforme o delineamento, mas todas seguem a mesma estrutura, com uma diferença estimada no numerador dividida pelo erro padrão dessa diferença no denominador. Vale percorrer os três casos que aparecem com mais frequência.

O caso mais simples compara uma amostra a um valor de referência $\mu_0$, como uma concentração tolerada por norma ambiental. A estatística é

$$
t=\frac{\bar{x}-\mu_0}{s_{\bar{x}}},
\qquad
s_{\bar{x}}=\frac{s}{\sqrt{n}},
$$

com $n-1$ graus de liberdade. O numerador é a diferença estimada e o denominador é o erro padrão da média, que já conhecemos.

No caso **pareado**, as duas medições pertencem à mesma unidade, como comprimento antes e depois do tratamento. O truque é reduzir o problema ao caso anterior. Definimos a diferença dentro de cada unidade, $D_i=Y_{depois,i}-Y_{antes,i}$, e fazemos um teste de uma amostra sobre essas diferenças,

$$
t=\frac{\bar D-\mu_{D,0}}{s_{\bar{D}}},
\qquad
s_{\bar{D}}=\frac{s_D}{\sqrt n}.
$$

O pareamento remove diferenças estáveis entre indivíduos quando a ligação é real, e é por isso que costuma ter mais poder. Tratar medidas pareadas como independentes desperdiça essa informação, ao passo que parear observações de indivíduos distintos cria dependência artificial.

Para dois grupos independentes, como as placas dos dois substratos, o numerador é a diferença entre as médias e o denominador precisa combinar a incerteza das duas. A versão de Welch usa

$$
s_{\bar{x}_1-\bar{x}_2}=
\sqrt{\frac{s_1^2}{n_1}+\frac{s_2^2}{n_2}}
$$

e, portanto,

$$
t=\frac{(\bar{x}_1-\bar{x}_2)-0}{s_{\bar{x}_1-\bar{x}_2}}.
$$

Como os dois grupos podem ter variâncias diferentes, os graus de liberdade deixam de ser um número inteiro simples e passam a ser aproximados pela equação de Welch-Satterthwaite:

$$
\nu\approx
\frac{(s_1^2/n_1+s_2^2/n_2)^2}
{(s_1^2/n_1)^2/(n_1-1)+(s_2^2/n_2)^2/(n_2-1)}.
$$

Essa versão não exige variâncias iguais e é o padrão de `t.test()` no R:

```{r}
#| code-fold: true
#| code-summary: "Ver um teste de Welch em R"
substrato_a <- c(9.3, 10.1, 10.8, 9.7, 10.4, 11.0, 9.9, 10.2)
substrato_b <- c(10.5, 11.7, 12.0, 10.9, 11.2, 12.3, 11.4, 10.8)

t.test(substrato_b, substrato_a, var.equal = FALSE)
```

A saída reúne, em um único bloco, a estatística, os graus de liberdade aproximados, o valor de p e o intervalo de confiança da diferença. Vale notar que o intervalo usa a mesma estimativa e o mesmo erro padrão do teste. Em um teste bilateral a 5%, rejeitar diferença zero equivale a obter um intervalo de 95% que não contém zero, porque as duas leituras são a mesma conta apresentada de dois modos. O intervalo acrescenta o que o valor de p não informa, que é a faixa de magnitudes compatíveis com os dados.

## Variâncias iguais ou diferentes

Existe uma alternativa a Welch. Quando uma variância comum é justificável, ela pode ser estimada juntando os dois grupos,

$$
s_p^2=\frac{(n_1-1)s_1^2+(n_2-1)s_2^2}{n_1+n_2-2},
$$

e o erro padrão passa a ser $s_{\bar{x}_1-\bar{x}_2}=s_p\sqrt{1/n_1+1/n_2}$, com $n_1+n_2-2$ graus de liberdade. Essa versão agrupada é um pouco mais precisa, mas a precisão extra depende de a restrição de variâncias iguais ser plausível. Welch é uma escolha segura quando os tamanhos ou as dispersões diferem.

Surge então a tentação de decidir entre as duas versões com um terceiro teste. O teste F clássico para $H_0:\sigma_1^2=\sigma_2^2$ usa

$$
F=\frac{s_1^2}{s_2^2},
$$

com $n_1-1$ e $n_2-1$ graus de liberdade. Ele é muito sensível à não normalidade, e testes baseados em desvios absolutos, como o de Levene, são mais robustos. Nenhum deles, porém, deveria decidir mecanicamente entre Welch e a versão agrupada. Encadear testes faz o segundo herdar a incerteza do primeiro, e a decisão passa a depender de um valor de p obtido com pouca informação. Gráficos, conhecimento do processo e tamanhos de grupo informam melhor essa escolha.

```{r}
#| echo: false
#| label: fig-diagnosticos-t
#| fig-cap: "Distribuições dos dois substratos e gráfico quantil-quantil dos resíduos do modelo de grupos."
#| fig-alt: "Um painel mostra pontos e boxplots dos dois substratos; outro compara quantis dos resíduos com uma linha normal de referência."
#| fig-height: 4.4
dados_t <- tibble(
  substrato = rep(c("A", "B"), each = 8),
  comprimento = c(substrato_a, substrato_b)
)

modelo <- lm(comprimento ~ substrato, data = dados_t)
teste_variancias <- var.test(comprimento ~ substrato, data = dados_t)

p_grupos <- ggplot(dados_t, aes(x = substrato, y = comprimento, colour = substrato)) +
  geom_boxplot(outlier.shape = NA, width = 0.45) +
  geom_jitter(width = 0.08, size = 2) +
  scale_colour_manual(values = c(A = "#0072B2", B = "#D55E00")) +
  guides(colour = "none") +
  labs(x = "Substrato", y = "Comprimento (cm)")

p_qq <- ggplot(tibble(residuo = residuals(modelo)), aes(sample = residuo)) +
  stat_qq(colour = "#0072B2") +
  stat_qq_line(colour = "#D55E00") +
  labs(x = "Quantis normais", y = "Resíduos ordenados")

patchwork::wrap_plots(p_grupos, p_qq, ncol = 2)
```

```{r}
#| echo: false
razao_var <- formatC(teste_variancias$estimate, format = "f", digits = 2, decimal.mark = ",")
p_var <- formatC(teste_variancias$p.value, format = "f", digits = 2, decimal.mark = ",")
```

Nesses dados, a razão entre as variâncias amostrais é `r razao_var` e o teste F devolve valor de p igual a `r p_var`. Na @fig-diagnosticos-t, os boxplots mostram dispersões semelhantes e o gráfico quantil-quantil não revela afastamento importante da normalidade. Com oito unidades por grupo, contudo, essa inspeção detecta apenas problemas grosseiros, o que reforça a recomendação de usar Welch por padrão.

## Pressupostos e o que eles não cobrem

O teste t requer unidades independentes e respostas quantitativas. A suposição de normalidade se refere aos erros dentro de cada população, não aos dados brutos reunidos. Com amostras moderadas, a média é robusta a desvios leves, mas assimetria extrema e valores influentes precisam ser investigados. Welch acomoda variâncias diferentes, mas não corrige dependência, viés de seleção nem pseudorreplicação. Um teste aplicado a subamostras continua devolvendo um valor de p pequeno, calculado sobre a régua errada.

# Planejar antes, relatar depois

Reunindo as duas metades da leitura, o planejamento de um estudo exige definir antes da coleta uma diferença mínima cientificamente importante, uma estimativa realista da variação, o nível $\alpha$, a lateralidade do teste e o número de unidades independentes. Aumentar $\alpha$ eleva o poder à custa de mais alarmes falsos. Reduzir variação por controle local ou melhorar a medição pode ser tão útil quanto aumentar $n$. O planejamento deve ainda considerar perdas de unidades e nunca usar o efeito observado no próprio estudo como substituto da diferença relevante.

A decisão que abriu esta leitura, anunciar ou não um efeito de 1,4 cm, continua sendo uma decisão sujeita a erro. O que mudou é que agora os dois erros têm nome, e apenas um deles é escolhido por quem analisa. O outro foi decidido quando alguém escolheu quantas placas montar, e permanece invisível no resultado a menos que seja calculado de propósito.

::: {.callout-tip appearance="minimal" title="Leitura adicional"}
Gotelli e Ellison [@gotelli2015] discutem poder, tamanho de efeito e planejamento no contexto de estudos ecológicos, com exemplos de campo próximos aos desta unidade curricular.
:::

::: {.callout-tip appearance="minimal" title="Para pensar"}
- Um estudo com 5 placas por grupo obtém valor de p igual a 0,30. Isso demonstra que o substrato não tem efeito?
- Dois estudos encontram a mesma diferença de 1,4 cm, mas um usa 10 placas por grupo e o outro usa
  100. Por que os valores de p serão diferentes?
:::

# Referências
