---
title: "O que 45 estações dizem sobre a região?"
subtitle: "Leitura prévia"
author:
  - "Prof. Fabio Cop (*fcferreira@unifesp.br*)"
  - "Instituto do Mar - Unifesp"
date: today
lang: pt-BR
language:
  title-block-author-single: ""
  title-block-author-plural: ""
format:
  html:
    toc: true
    toc-title: "Conteúdo"
    toc-depth: 2
---

```{r}
#| include: false
library(tidyverse)
theme_set(theme_bw(base_size = 12))
```

# Um levantamento termina, e começa o problema

Uma equipe percorre o litoral e registra, em 45 estações distribuídas por nove praias, quantas
espécies de invertebrados encontra em cada uma. Ao fim, a planilha tem 45 linhas.

Só que o relatório não vai falar sobre essas 45 estações. Vai falar sobre a região: quantas
espécies uma estação daquele litoral costuma abrigar, se as praias se parecem entre si, se o
padrão observado justifica voltar lá.

É aí que aparece a pergunta que separa a planilha da conclusão: **o que 45 estações permitem
dizer sobre um litoral que tem milhares delas?**

## População e amostra

::: {.callout-note appearance="minimal" title="População e amostra"}
A **população** é o conjunto de todas as unidades sobre as quais queremos concluir alguma coisa.
A **amostra** é o subconjunto que efetivamente medimos.

A média das 45 estações medidas é um número exato e conhecido. A média de todas as estações da
região é um número desconhecido, que a amostra permite **estimar**, nunca conhecer com certeza.
:::

Repare que a população não é definida pelos dados: é definida pela pergunta. Se a pergunta é sobre
aquele litoral, a população são todas as estações do litoral. Se é sobre uma praia específica, a
população encolhe, e as 5 estações daquela praia passam a ser a amostra.

Definir a população antes de coletar evita a situação mais desconfortável da análise de dados:
descobrir, no fim, que os dados respondem a uma pergunta diferente da que se queria fazer.

Definida a população, a incerteza passa a ser inevitável. Se todas as estações do litoral fossem
idênticas, uma única medida bastaria. Como elas variam, cada amostra produz uma resposta um pouco
diferente. Isso não é um defeito do levantamento: é a consequência de medir uma parte para falar do
todo, e é por isso que uma estimativa sempre vem acompanhada de uma margem.

# Da população-alvo à lista que pode ser sorteada

Entre a população que interessa e as unidades que efetivamente podem ser sorteadas há uma distância
que convém tornar explícita. A **população-alvo** é o conjunto sobre o qual desejamos concluir. A
**população acessível** é a parte que o plano de campo consegue alcançar. Para sortear unidades,
ainda precisamos de um **cadastro amostral**, isto é, uma lista ou mapa que represente essas
unidades. Se costões remotos não aparecem no cadastro, eles têm probabilidade zero de entrar na
coleta, mesmo que pertençam à população-alvo.

Usamos $N$ para o tamanho da população e $n$ para o tamanho da amostra. Medir todas as $N$ unidades
é realizar um **censo**. Um censo elimina o erro de selecionar apenas parte da população, mas não
elimina erros de medição, unidades não localizadas ou uma definição inadequada da população.

## Parâmetros, estimadores e estimativas

Uma característica numérica da população é um **parâmetro**. A média populacional, por exemplo, é

$$
\mu=\frac{1}{N}\sum_{i=1}^{N}X_i.
$$

Como $\mu$ é desconhecida, calculamos a estatística

$$
\bar{x}=\frac{1}{n}\sum_{i=1}^{n}x_i.
$$

A regra que transforma uma amostra em $\bar{x}$ é um **estimador**; o número obtido em uma coleta
específica é a **estimativa**. Um estimador é não enviesado quando, ao repetir o plano muitas vezes,
suas estimativas ficam centradas no parâmetro. Isso não significa que cada estimativa acerte.

A mesma distinção vale para a variabilidade. Para uma população finita com valores
$X_1,\ldots,X_N$, a variância populacional é

$$
\sigma^2=\frac{1}{N}\sum_{i=1}^{N}(X_i-\mu)^2.
$$

Na amostra, usamos

$$
s^2=\frac{1}{n-1}\sum_{i=1}^{n}(x_i-\bar{x})^2.
$$

O divisor $n-1$ faz com que $s^2$ seja não enviesado para $\sigma^2$ sob amostragem aleatória
simples. A versão com divisor $n$ tende a subestimar a variabilidade populacional, porque a própria
amostra foi usada para localizar o centro.

Vale insistir na diferença entre três conjuntos de valores que costumam ser confundidos. A
**distribuição populacional** descreve os valores de todas as unidades da população. A **distribuição
da amostra** descreve apenas os valores que entraram em uma coleta, e muda quando o sorteio muda.
Uma **distribuição amostral**, por sua vez, não descreve unidades: descreve os resultados de uma
estatística, como $\bar{x}$, quando o plano de coleta é repetido muitas vezes. A primeira fala das
unidades, a segunda das unidades observadas e a terceira do desempenho de um procedimento.

É essa terceira distribuição que permite avaliar um estimador, porque ela mostra onde as estimativas
se concentram e o quanto se espalham. A figura abaixo simula uma região com 450 estações e põe lado
a lado a distribuição populacional, no painel de cima, e a distribuição amostral da média para
amostras de 45 unidades, no painel de baixo.

```{r}
#| echo: false
#| label: fig-populacao-estimadores
#| fig-cap: "Valores das unidades da população e médias obtidas ao repetir amostras aleatórias simples de 45 estações. A linha laranja marca a média populacional."
#| fig-alt: "Dois histogramas. O primeiro mostra os valores de uma população finita, bastante espalhados; o segundo mostra muitas médias amostrais concentradas ao redor da média populacional."
#| fig-height: 4.2
populacao <- tibble(
  estacao = 1:450,
  setor = rep(c("exposto", "intermediário", "abrigado"), each = 150),
  riqueza = c(
    rpois(150, lambda = 5),
    rpois(150, lambda = 8),
    rpois(150, lambda = 11)
  )
)

media_populacional <- mean(populacao$riqueza)

uma_amostra <- populacao |>
  slice_sample(n = 45)

estimadores <- tibble(
  media = replicate(2000, mean(sample(populacao$riqueza, size = 45)))
)

bind_rows(
  transmute(populacao, valor = riqueza, painel = "Unidades da população"),
  transmute(estimadores, valor = media, painel = "Médias de amostras com n = 45")
) |>
  mutate(painel = fct_relevel(painel, "Unidades da população")) |>
  ggplot(aes(x = valor)) +
  geom_histogram(bins = 35, fill = "#0072B2", colour = "white") +
  geom_vline(xintercept = media_populacional, colour = "#D55E00", linewidth = 1) +
  facet_wrap(~ painel, scales = "free_y", ncol = 1) +
  labs(x = "Riqueza ou riqueza média", y = "Frequência")
```

```{r}
#| echo: false
formata <- function(x) formatC(x, format = "f", digits = 2, decimal.mark = ",")
mu_txt <- formata(media_populacional)
estimativa_txt <- formata(mean(uma_amostra$riqueza))
sd_estimativas <- formata(sd(estimadores$media))
```

A média populacional desta simulação é `r mu_txt` espécies. A amostra de 45 estações que sorteamos
produziu a estimativa `r estimativa_txt`, próxima mas não idêntica. O histograma estreito das médias
não afirma que as estações se tornaram homogêneas: ele mostra que uma média de 45 unidades é bem
mais estável que uma unidade isolada, com desvio-padrão de `r sd_estimativas` espécies entre as
repetições. É essa nuvem de estimativas que permite dizer se o estimador está centrado no parâmetro
e quão preciso é o procedimento.

# Quatro maneiras de construir uma amostra probabilística

Saber o que é um bom estimador não diz ainda como escolher as unidades. Em todos os planos a seguir
a seleção envolve sorteio, e é o sorteio que sustenta a inferência; o que muda é a estrutura imposta
a ele.

Na **amostragem aleatória simples**, todas as unidades têm a mesma chance de seleção e cada sorteio
é feito diretamente no cadastro. É o plano mais simples para justificar, mas pode espalhar o campo
por uma área cara de percorrer.

Na **amostragem sistemática**, sorteamos um ponto inicial e seguimos um intervalo regular, como
visitar uma estação a cada 500 m. Ela distribui bem o esforço, desde que a periodicidade do ambiente
não coincida com o intervalo escolhido.

Na **amostragem estratificada**, dividimos a população em estratos conhecidos, como setores
expostos e abrigados, e sorteamos unidades dentro de cada um. Isso garante representação e pode
aumentar a precisão quando unidades do mesmo estrato se parecem. Para estimar toda a região, as
médias dos estratos devem ser ponderadas por seus tamanhos.

Na **amostragem por conglomerados**, sorteamos grupos naturais, como praias, e medimos várias
unidades dentro deles. Ela reduz custos, mas unidades do mesmo conglomerado tendem a trazer
informação repetida, e adiante veremos quanto isso custa em precisão.

O sorteio propriamente dito é uma operação curta:

```{r}
#| code-fold: true
#| code-summary: "Ver um sorteio simples em R"
cadastro_estacoes <- tibble(
  estacao = 1:45,
  setor = rep(c("exposto", "intermediário", "abrigado"), each = 15)
)

cadastro_estacoes |>
  slice_sample(n = 15, replace = FALSE)
```

O argumento `replace = FALSE` representa amostragem **sem reposição**: uma estação sorteada não
pode entrar de novo. Com reposição, a unidade volta ao conjunto e pode ser selecionada mais de uma
vez. A reposição simplifica modelos probabilísticos, mas sem reposição descreve melhor muitos
levantamentos de campo. Quando $n$ é uma fração pequena de $N$, a diferença entre os dois planos é
pequena; quando a fração é grande, amostrar sem reposição reduz a incerteza.

## O algoritmo revela o desenho

Cada plano corresponde a um procedimento explícito, e é o procedimento, não o nome, que determina
como a análise deve tratar os dados.

Na amostragem sistemática, se $N=45$ e queremos $n=9$, o intervalo é $k=N/n=5$. Sorteamos um início
entre 1 e 5 e selecionamos início, início + 5, início + 10, e assim por diante. O sorteio do início é
indispensável; começar sempre na primeira estação pode favorecer uma posição recorrente do cadastro.

Na estratificação proporcional, se o estrato $h$ possui $N_h$ unidades, selecionamos

$$
n_h=n\frac{N_h}{N}.
$$

Uma média regional é então a soma ponderada $\bar{x}_{est}=\sum_h(N_h/N)\bar{x}_h$. Alocar o mesmo
número em estratos de tamanhos diferentes é possível, mas a análise precisa restaurar os pesos da
população. No desenho por conglomerados, a unidade sorteada na primeira etapa é o grupo. Medir todas
as estações de uma praia não transforma cada estação em um sorteio independente de praia.

Aplicados ao mesmo cadastro, os quatro planos produzem padrões espaciais visivelmente distintos.

```{r}
#| echo: false
#| label: fig-desenhos
#| fig-cap: "Unidades selecionadas por quatro desenhos em um cadastro espacial. Cores de fundo representam três estratos."
#| fig-alt: "Quatro painéis com uma grade de unidades. A amostra simples é dispersa ao acaso, a sistemática segue intervalo regular, a estratificada inclui unidades de todas as faixas e a amostra por conglomerados concentra unidades em poucos grupos."
#| fig-height: 5.2
cadastro <- expand_grid(linha = 1:9, coluna = 1:15) |>
  mutate(
    id = row_number(),
    estrato = case_when(coluna <= 5 ~ "exposto",
                        coluna <= 10 ~ "intermediário",
                        TRUE ~ "abrigado"),
    conglomerado = linha
  )

inicio <- sample(1:9, 1)
conglomerados <- sample(unique(cadastro$conglomerado), 3)

selecoes <- bind_rows(
  cadastro |> mutate(desenho = "Aleatória simples", selecionada = id %in% sample(id, 27)),
  cadastro |> mutate(desenho = "Sistemática", selecionada = id %in% seq(inicio, n(), by = 5)),
  cadastro |>
    group_by(estrato) |>
    mutate(selecionada = id %in% sample(id, 9)) |>
    ungroup() |>
    mutate(desenho = "Estratificada"),
  cadastro |>
    mutate(desenho = "Conglomerados", selecionada = conglomerado %in% conglomerados)
)

ggplot(selecoes, aes(x = coluna, y = linha)) +
  geom_tile(aes(fill = estrato), alpha = 0.18, colour = "white") +
  geom_point(aes(alpha = selecionada), size = 2.2, colour = "#0072B2") +
  scale_alpha_manual(values = c(`TRUE` = 1, `FALSE` = 0.08), guide = "none") +
  facet_wrap(~ desenho, ncol = 2) +
  coord_equal() +
  labs(x = "Posição ao longo da costa", y = "Praia", fill = "Estrato") +
  theme_bw(base_size = 11)
```

# Sortear estações soltas ou praias inteiras?

Os quatro desenhos custam quantias diferentes e produzem estimativas de qualidade diferente. Vale
medir essa diferença em um caso concreto, comparando o plano aleatório simples com o plano por
conglomerados.

Suponha que o orçamento permita visitar 15 estações. Podemos sortear **15 estações soltas** por toda
a região, ou sortear **3 praias inteiras** e medir as 5 estações de cada uma. Nos dois casos são 15
estações e o mesmo esforço de medição, mas a segunda opção é bem mais barata: menos deslocamento,
menos dias de viagem.

A figura abaixo repete as duas estratégias duas mil vezes em uma região onde as praias diferem
bastante entre si. Como o código descreve a comparação inteira, ele fica disponível para leitura.

```{r}
#| code-fold: true
#| code-summary: "Ver a simulação das duas estratégias"
#| label: fig-estrategias
#| fig-cap: "Estimativas da riqueza média da região obtidas por duas estratégias de amostragem, ambas com 15 estações. A linha marca a riqueza média real da região."
#| fig-alt: "Dois histogramas empilhados na mesma escala. O das estações soltas é estreito e concentrado em torno da linha do valor real. O das praias inteiras é muito mais largo, com estimativas que vão de valores baixos a valores altos."
#| fig-height: 4
praias <- tibble(
  praia = 1:9,
  media_praia = c(11, 10, 4, 3, 6, 3, 4, 4, 6)
)

regiao <- praias |>
  slice(rep(1:9, each = 5)) |>
  mutate(riqueza = pmax(0, rnorm(45, mean = media_praia, sd = 1.5)))

media_regiao <- mean(regiao$riqueza)

estimativas <- bind_rows(
  tibble(
    estrategia = "15 estações soltas",
    media = replicate(2000, mean(sample(regiao$riqueza, size = 15)))
  ),
  tibble(
    estrategia = "3 praias inteiras",
    media = replicate(2000, {
      sorteadas <- sample(1:9, size = 3)
      mean(regiao$riqueza[regiao$praia %in% sorteadas])
    })
  )
) |>
  mutate(estrategia = fct_relevel(estrategia, "15 estações soltas"))

ggplot(estimativas, aes(x = media)) +
  geom_histogram(bins = 45, fill = "#0072B2", colour = "white") +
  geom_vline(xintercept = media_regiao, colour = "#D55E00", linewidth = 1.1) +
  facet_wrap(~ estrategia, ncol = 1) +
  labs(x = "Riqueza média estimada para a região", y = "Frequência")
```

```{r}
#| echo: false
espalhamento <- estimativas |>
  group_by(estrategia) |>
  summarise(desvio = sd(media))

sd_soltas <- formata(espalhamento$desvio[1])
sd_praias <- formata(espalhamento$desvio[2])
```

As duas estratégias acertam **em média**: os dois histogramas estão centrados no valor real. O que
muda é a dispersão em torno dele. Nesta simulação, as estimativas por estações soltas variaram com
desvio-padrão de `r sd_soltas` espécies, e as por praias inteiras, de `r sd_praias`.

::: {.callout-tip appearance="minimal" title="Observe"}
As 15 estações de três praias inteiras trazem menos informação que 15 estações espalhadas, apesar
de serem o mesmo número de medidas.

O motivo é que estações da mesma praia se parecem entre si. Ao sortear uma praia rica, você leva
cinco estações ricas de uma vez; ao sortear uma pobre, cinco pobres. A estimativa passa a depender
muito mais da sorte do sorteio.
:::

Vale notar o que a simulação não mostra. O plano por conglomerados perde precisão, mas continua
centrado no valor certo, porque as praias entraram por sorteio. Um plano que escolhesse as praias por
conveniência erraria de outra maneira, e é essa segunda maneira que examinamos agora.

# Precisão e viés são falhas diferentes

A escolha entre estações soltas e praias inteiras afeta a **precisão**, e a precisão melhora ao
coletar mais unidades. Existe um problema diferente, que coletar mais não resolve. Se a equipe
visitar apenas as praias de acesso fácil, ou apenas as que já sabe serem interessantes, a amostra
deixa de representar a região, e as estimativas passam a errar sistematicamente para o mesmo lado.

::: {.callout-warning appearance="minimal" title="Duas falhas que não se corrigem do mesmo jeito"}
Uma amostra **imprecisa** produz estimativas espalhadas em torno do valor certo. Mais unidades
amostrais resolvem.

Uma amostra **enviesada** produz estimativas concentradas em torno do valor errado. Mil estações
escolhidas pelo mesmo critério torto continuam dando a resposta errada, agora com aparência de
segurança.
:::

O sorteio é o que protege contra a segunda falha. Ele não garante uma boa amostra em cada
levantamento específico, mas garante que nenhuma característica da região seja sistematicamente
favorecida ou excluída.

As duas falhas recebem nomes próprios. **Precisão** descreve o espalhamento das estimativas
repetidas; **acurácia** descreve a proximidade entre elas e o parâmetro. Uma estimativa pode ser
muito precisa e pouco acurada quando o plano repete de modo consistente uma seleção enviesada, e as
quatro combinações possíveis aparecem na figura seguinte.

```{r}
#| echo: false
#| label: fig-acuracia-precisao
#| fig-cap: "Acurácia e precisão são propriedades diferentes. A linha vertical marca o parâmetro populacional."
#| fig-alt: "Quatro painéis de pontos em torno de uma linha vertical. Eles representam combinações de alta ou baixa precisão com alta ou baixa acurácia."
#| fig-height: 4.2
alvo <- 8
cenarios <- tribble(
  ~cenario, ~centro, ~desvio,
  "Alta acurácia, alta precisão", 8, 0.25,
  "Alta acurácia, baixa precisão", 8, 1.20,
  "Baixa acurácia, alta precisão", 10, 0.25,
  "Baixa acurácia, baixa precisão", 10, 1.20
)

resultados <- cenarios |>
  reframe(estimativa = rnorm(40, centro, desvio), .by = c(cenario, centro, desvio)) |>
  mutate(repeticao = row_number(), .by = cenario)

ggplot(resultados, aes(x = estimativa, y = repeticao)) +
  geom_vline(xintercept = alvo, colour = "#D55E00", linewidth = 1) +
  geom_point(alpha = 0.65, colour = "#0072B2") +
  facet_wrap(~ cenario, ncol = 2) +
  labs(x = "Estimativa", y = "Repetição") +
  theme_bw(base_size = 11)
```

O painel inferior esquerdo é o mais perigoso na prática: estimativas muito concentradas, e
concentradas no lugar errado. Nenhuma medida interna aos dados denuncia essa situação, porque a
amostra é coerente consigo mesma. Só o conhecimento do plano de coleta revela o problema.

## Erro amostral e erro não amostral

Convém separar as duas origens do erro. O **erro amostral** é a diferença que surge porque
observamos uma amostra, e não a população inteira. Ele varia de sorteio para sorteio e diminui à
medida que $n$ cresce. O **erro não amostral** inclui cadastro incompleto, unidades não localizadas,
protocolo desigual e erro de medição. Ele pode produzir viés e não desaparece quando $n$ cresce.

Formalmente, o erro de uma estimativa é $e=\hat\theta-\theta$, em que $\hat\theta$ é a estimativa e
$\theta$ o parâmetro. O viés é $E(\hat\theta)-\theta$, isto é, a média dos erros em muitas
repetições do plano, e a precisão pode ser expressa pela variância de $\hat\theta$. O erro quadrático
médio reúne as duas fontes em um único número:

$$
EQM(\hat\theta)=\operatorname{Var}(\hat\theta)+\operatorname{Viés}(\hat\theta)^2.
$$

A equação torna explícito por que as duas falhas não são intercambiáveis. Aumentar $n$ reduz o
primeiro termo e deixa o segundo intacto. Um desenho que reduza o viés à custa de alguma precisão
pode, portanto, diminuir o erro total.

A pergunta do início tinha uma resposta condicional. As 45 estações dizem muito sobre a região se
tiverem sido sorteadas de um cadastro que representa essa região, e dizem pouco, por mais numerosas
que sejam, se a seleção tiver seguido a conveniência. O desenho amostral define sobre qual população
a inferência é defensável, e nenhuma fórmula aplicada depois amplia esse alcance.

# Para saber mais

- [Espaço amostral e eventos](https://fcopf.github.io/mead/content/fundamentos-probabilidade/espaco-amostral.html){target="_blank"} (MEAD)
- [Importação e exportação de dados](https://fcopf.github.io/mead/content/manipulacao-dados-R/import-export.html){target="_blank"} (MEAD)

::: {.callout-tip appearance="minimal" title="Para pensar"}
- Uma equipe mede 200 estações, todas na mesma praia. Sobre qual população essas 200 estações
  permitem concluir alguma coisa?
- Duas equipes visitam a mesma região com o mesmo orçamento e chegam a estimativas diferentes.
  Isso indica que uma delas trabalhou mal?
:::
