---
title: "Fator, bloco ou covariável?"
subtitle: "Leitura prévia - Atividade extraclasse 04"
author:
  - "Prof. Fabio Cop (*fcferreira@unifesp.br*)"
  - "Instituto do Mar - Unifesp"
date: today
lang: pt-BR
language:
  title-block-author-single: ""
  title-block-author-plural: ""
format:
  html:
    toc: true
    toc-title: "Conteúdo"
    toc-depth: 2
---

```{r}
#| include: false
library(tidyverse)
theme_set(theme_bw(base_size = 12))
```

# A mesma variável, papéis diferentes

Um experimento de cultivo de juvenis de ostra registra a temperatura da água. O que é a
temperatura nesse estudo?

Depende inteiramente do que foi feito com ela.

Se a pesquisadora **sorteou** quais tanques ficariam a 22 °C e quais a 26 °C, a temperatura é o
tratamento: é a resposta do estudo. Se ela apenas **agrupou** os tanques pela sala em que estavam,
sabendo que as salas diferem de temperatura, a temperatura é um incômodo controlado. Se ela
**mediu** a temperatura de cada tanque ao longo do experimento, sem interferir, ela é uma
característica registrada de cada unidade.

Três estudos, uma variável, três papéis: **fator**, **bloco** e **covariável**. Saber distinguir os
três é o que esta leitura desenvolve, e a distinção não está nos dados nem no modelo. Está no que
aconteceu antes da coleta.

# O critério cabe em três verbos

| | O que é | O que você fez com ela | Interpreta o efeito? |
|---|---|---|---|
| **Fator** | condição que você quer comparar | sorteou entre as unidades | sim, é o foco do estudo |
| **Bloco** | agrupamento de unidades parecidas | agrupou antes de sortear | não, é controle |
| **Covariável** | medida contínua de cada unidade | mediu, sem interferir | como ajuste, não como resultado |

Repare que a coluna do meio é a que decide. Não é o tipo da variável (categórica ou contínua) nem a
posição dela na fórmula: é o verbo.

# Fator

O fator é aquilo que o estudo existe para comparar. Seus níveis foram atribuídos às unidades por
sorteio, e é sobre ele que a conclusão vai falar.

Um experimento pode ter mais de um fator de interesse ao mesmo tempo, e nesse caso a combinação
deles também interessa: descobrir se o efeito de um depende do nível do outro é frequentemente a
parte mais informativa do resultado.

No R, essas duas perguntas podem ser escritas como `resposta ~ racao` e
`resposta ~ racao * temperatura`. A segunda inclui os dois efeitos principais e sua interação.

# Bloco

O bloco é uma fonte de variação **conhecida e indesejada**, que você não consegue eliminar mas
consegue organizar.

Suponha juvenis criados em seis bandejas de berçário, e que as bandejas difiram entre si por
posição, fluxo e iluminação. Em vez de espalhar os tratamentos ao acaso por todas elas e deixar a
diferença entre bandejas engordar o resíduo, você garante que **cada bandeja receba todos os
tratamentos**, sorteando as posições dentro dela.

A variação entre bandejas passa a ser atribuída ao bloco e sai do resíduo. O efeito do tratamento
fica mais fácil de detectar, sem coletar um dado a mais.

O modelo correspondente pode ser escrito como `resposta ~ racao + bandeja`, mantendo os dois papéis
científicos distintos apesar de ambos aparecerem na parte sistemática.

::: {.callout-warning appearance="minimal" title="Bloco se decide antes"}
Blocos precisam ser definidos **no planejamento**, antes de alocar os tratamentos.

Agrupar unidades depois de ver os dados não é controle local: é seleção de resultado.
:::

# Covariável

A covariável é uma medida contínua registrada em cada unidade, que afeta a resposta e não é o que
você quer comparar.

Se os juvenis entraram no experimento com pesos iniciais diferentes, o peso final vai refletir isso
junto com o efeito da ração. Medir o peso inicial de cada indivíduo permite comparar as rações
**em um mesmo peso de partida**, em vez de comparar médias brutas que misturam as duas coisas.

O ajuste é escrito como `resposta ~ racao + peso_inicial`: a ração representa a comparação e o peso
inicial define a condição na qual ela é feita.

A lógica é a mesma do bloco, retirar do resíduo uma variação conhecida, mas o instrumento é
diferente: em vez de agrupar unidades parecidas, mede-se a característica de cada uma.

```{r}
#| code-fold: true
#| code-summary: "Ver dados e código dos dois ajustes"
#| label: fig-pread12-bloco-covariavel
#| fig-cap: "Duas maneiras de descontar uma variação conhecida. À esquerda, unidades agrupadas em bandejas; à direita, uma medida contínua registrada em cada unidade."
#| fig-alt: "Dois painéis. No da esquerda, seis colunas de pontos com médias crescentes, e em cada coluna o ponto do grupo tratado fica acima do controle. No da direita, uma nuvem de pontos ascendente com duas retas paralelas, a do grupo tratado acima da do controle."
#| fig-height: 3.6

library(tidyverse)

bandejas <- tibble(
  bandeja = rep(1:6, each = 2),
  grupo = rep(c("controle", "tratado"), times = 6)
) |>
  mutate(resposta = 20 + 4 * bandeja + if_else(grupo == "tratado", 3, 0) + rnorm(12, 0, 1))

p_bloco <- ggplot(bandejas, aes(x = factor(bandeja), y = resposta, colour = grupo)) +
  geom_point(size = 3) +
  scale_colour_manual(values = c(controle = "#0072B2", tratado = "#D55E00")) +
  labs(title = "Bloco", x = "Bandeja", y = "Resposta", colour = NULL)

inicial <- tibble(
  peso_inicial = runif(40, 10, 30),
  grupo = rep(c("controle", "tratado"), length.out = 40)
) |>
  mutate(resposta = 5 + 1.1 * peso_inicial + if_else(grupo == "tratado", 3, 0) + rnorm(40, 0, 1.5))

p_cov <- ggplot(inicial, aes(x = peso_inicial, y = resposta, colour = grupo)) +
  geom_point(size = 2, alpha = 0.8) +
  geom_smooth(method = "lm", se = FALSE, linewidth = 0.8) +
  scale_colour_manual(values = c(controle = "#0072B2", tratado = "#D55E00")) +
  labs(title = "Covariável", x = "Peso inicial (g)", y = "Resposta", colour = NULL)

patchwork::wrap_plots(p_bloco, p_cov, ncol = 2, guides = "collect")
```

Nos dois painéis existe o mesmo efeito de tratamento, de 3 unidades. E nos dois ele estaria
escondido se a variação de fundo, entre bandejas ou entre pesos iniciais, tivesse sido ignorada.

# A fórmula não decide nada

Este é o ponto que costuma confundir. Compare:

As fórmulas `resposta ~ racao + bandeja` e `resposta ~ racao + peso_inicial` têm a mesma forma
algébrica, embora uma use agrupamento planejado e a outra uma medida contínua.

As duas linhas têm a mesma forma, e o R as ajusta pelo mesmo procedimento. A tabela de saída também
se parece. Nada nelas informa qual variável foi sorteada, qual foi agrupada e qual foi medida.

Essa informação existe apenas no delineamento, e é você quem a carrega até a interpretação.

# Três modelos parecidos, três perguntas diferentes

Para um fator com níveis $i$, o modelo mais simples é

$$
Y_{ij}=\mu+\alpha_i+\varepsilon_{ij}.
$$

$\alpha_i$ representa a diferença entre o nível $i$ e a referência definida pela parametrização.
Quando o fator foi aleatorizado, essa diferença pode ser interpretada causalmente para as unidades e
condições representadas pelo experimento.

Com bloco, acrescentamos uma diferença para cada grupo de controle local:

$$
Y_{ij}=\mu+\alpha_i+\beta_j+\varepsilon_{ij}.
$$

$\beta_j$ ajuda a explicar a resposta, mas não é uma comparação causal entre bandejas. A inclusão
do bloco muda a régua residual e compara tratamentos dentro da estrutura usada na aleatorização.

Com covariável contínua $X$, o modelo aditivo é

$$
Y_i=\beta_0+\beta_1X_i+\alpha_{g(i)}+\varepsilon_i.
$$

$\beta_1$ descreve a mudança esperada em $Y$ por unidade de $X$, mantendo o grupo constante.
$\alpha_{g(i)}$ compara grupos em um mesmo valor de $X$. Esses são **efeitos parciais**: cada
coeficiente é interpretado depois de considerar os outros termos do modelo.

```{r}
#| code-fold: true
#| code-summary: "Ver os dois ajustes em R"
library(tidyverse)

bandejas <- tibble(
  bandeja = rep(1:6, each = 2),
  grupo = rep(c("controle", "tratado"), times = 6)
) |>
  mutate(resposta = 20 + 4 * bandeja + if_else(grupo == "tratado", 3, 0) +
           rnorm(12, 0, 1))

inicial <- tibble(
  peso_inicial = runif(40, 10, 30),
  grupo = rep(c("controle", "tratado"), length.out = 40)
) |>
  mutate(resposta = 5 + 1.1 * peso_inicial + if_else(grupo == "tratado", 3, 0) +
           rnorm(40, 0, 1.5))

modelo_com_bloco <- lm(
  resposta ~ grupo + factor(bandeja),
  data = bandejas
)

modelo_com_covariavel <- lm(
  resposta ~ grupo + peso_inicial,
  data = inicial
)

list(
  bloco = coef(modelo_com_bloco),
  covariavel = coef(modelo_com_covariavel)
)
```

Os comandos são semelhantes porque ANOVA, regressão e ANCOVA pertencem à família dos modelos
lineares. O desenho determina o significado científico dos coeficientes.

# Como ler um coeficiente parcial

Em regressão múltipla,

$$
Y_i=\beta_0+\beta_1X_{1i}+\beta_2X_{2i}+\varepsilon_i,
$$

$\beta_1$ descreve a diferença esperada em $Y$ para uma unidade adicional de $X_1$ **mantendo
$X_2$ constante**. Essa frase não significa que o programa encontrou pares perfeitamente iguais em
$X_2$; significa que o modelo usa a variação de $X_1$ que não é explicada linearmente por $X_2$.

Uma forma escalar de visualizar isso é retirar de $X_1$ sua previsão por $X_2$, retirar de $Y$ sua
previsão por $X_2$ e relacionar os dois conjuntos de resíduos. A inclinação resultante é a mesma
$\hat\beta_1$ do modelo múltiplo. Assim, "controlar" significa comparar a parte de $X_1$ disponível
depois do ajuste, e não apagar magicamente diferenças entre unidades.

```{r}
#| code-fold: true
#| code-summary: "Ver um coeficiente parcial por resíduos"
#| label: fig-pread12-coeficiente-parcial
#| fig-cap: "Relação parcial entre temperatura e crescimento depois de retirar linearmente o peso inicial de ambas as variáveis."
#| fig-alt: "Nuvem de resíduos centrada em zero com uma reta ascendente; os eixos representam partes de temperatura e crescimento não explicadas pelo peso inicial."
#| fig-height: 3.8
library(tidyverse)

dados <- tibble(
  peso_inicial = runif(80, 8, 25),
  temperatura = 20 + 0.25 * peso_inicial + rnorm(80, 0, 1.8)
) |>
  mutate(crescimento = 3 + 0.7 * peso_inicial + 0.45 * temperatura + rnorm(80, 0, 2))

modelo_multiplo <- lm(crescimento ~ temperatura + peso_inicial, data = dados)

parcial <- tibble(
  temperatura_residual = residuals(lm(temperatura ~ peso_inicial, data = dados)),
  crescimento_residual = residuals(lm(crescimento ~ peso_inicial, data = dados))
)

ggplot(parcial, aes(x = temperatura_residual, y = crescimento_residual)) +
  geom_point(alpha = 0.65, colour = "#0072B2") +
  geom_smooth(method = "lm", se = TRUE, colour = "#D55E00") +
  labs(x = "Temperatura não explicada pelo peso inicial",
       y = "Crescimento não explicado pelo peso inicial") +
  theme_bw(base_size = 11)

c(inclinacao_multipla = coef(modelo_multiplo)["temperatura"],
  inclinacao_residuos = coef(lm(crescimento_residual ~ temperatura_residual,
                                data = parcial))["temperatura_residual"])
```

# A variável precisa existir antes do tratamento

Uma boa covariável de ajuste é medida antes da intervenção, prevê a resposta e não é consequência
do tratamento. Peso inicial satisfaz esses critérios; ganho de peso medido durante o experimento pode
estar no caminho pelo qual a ração atua. Ajustar por uma consequência remove parte do efeito ou cria
associação artificial.

Se $T$ é tratamento, $M$ uma medida causada por $T$ e $Y$ a resposta, o caminho $T\to M\to Y$ faz
parte do efeito total. Condicionar em $M$ bloqueia esse caminho e responde a uma pergunta sobre efeito
direto. Se $M$ também recebe causas não medidas de $Y$, o condicionamento pode abrir uma associação
artificial. A temporalidade da variável precisa ser conhecida antes de incluí-la por conveniência.

::: {.callout-tip appearance="minimal" title="Árvore de decisão científica"}
1. A condição foi atribuída para responder à pergunta? Trate-a como fator.
2. Foi usada antes da alocação para agrupar unidades semelhantes? Trate-a como bloco.
3. Foi medida antes do tratamento e ajuda a prever a resposta? Pode ser covariável.
4. Foi medida depois ou pode ser consequência do tratamento? Não ajuste sem redefinir explicitamente
   o efeito que deseja estimar.
:::

Também é necessário haver **sobreposição**. Se apenas indivíduos leves recebem a ração A e apenas
indivíduos pesados recebem B, o modelo precisa extrapolar para comparar rações no mesmo peso. Uma
equação ajustada não cria a informação que falta nessa região.

```{r}
#| code-fold: true
#| code-summary: "Ver sobreposição suficiente e insuficiente"
#| label: fig-pread12-sobreposicao
#| fig-cap: "Distribuições da covariável em dois desenhos. No primeiro há suporte comum; no segundo, grupo e peso inicial estão quase confundidos."
#| fig-alt: "Dois painéis de pontos ao longo do peso inicial. No painel com suporte comum as cores se misturam; no painel sem suporte uma cor ocupa valores baixos e outra valores altos."
#| fig-height: 3.8
library(tidyverse)

suporte <- bind_rows(
  tibble(cenario = "Suporte comum", grupo = "A", peso = rnorm(35, 18, 4)),
  tibble(cenario = "Suporte comum", grupo = "B", peso = rnorm(35, 20, 4)),
  tibble(cenario = "Pouco suporte comum", grupo = "A", peso = rnorm(35, 12, 2)),
  tibble(cenario = "Pouco suporte comum", grupo = "B", peso = rnorm(35, 27, 2))
) |>
  mutate(linha = as.numeric(factor(grupo)) + runif(n(), -0.12, 0.12))

ggplot(suporte, aes(x = peso, y = linha, colour = grupo)) +
  geom_point(alpha = 0.7) +
  facet_wrap(~ cenario) +
  scale_y_continuous(breaks = c(1, 2), labels = c("A", "B")) +
  scale_colour_manual(values = c(A = "#0072B2", B = "#D55E00"), guide = "none") +
  labs(x = "Peso inicial", y = "Grupo") +
  theme_bw(base_size = 11)
```

Com pouco suporte, "manter peso constante" depende principalmente da forma linear assumida. Erros
padrão crescem e pequenas mudanças de modelo podem alterar muito o contraste. Restringir a análise à
região comum muda a população-alvo, mas costuma ser mais transparente que extrapolar.

Quando duas covariáveis são fortemente relacionadas, há **multicolinearidade**. O modelo pode prever
bem a resposta, mas separar seus coeficientes parciais se torna instável: erros padrão aumentam e os
sinais podem mudar com pequenas alterações da amostra. Isso não é corrigido escolhendo a variável
com menor valor de p; é preciso perguntar quais efeitos parciais têm apoio e significado científico.

A relação entre covariável e resposta deve ser aproximadamente linear na escala usada, com variação
residual comparável entre grupos. Se a inclinação difere entre tratamentos, aparece uma interação e
o efeito do fator passa a depender do valor da covariável.

::: {.callout-note appearance="minimal" title="Papel científico não é tipo de coluna"}
Um fator costuma ser categórico, mas uma dose controlada também pode ser representada continuamente.
Um bloco costuma ser categórico, mas pode nascer de faixas de uma medida contínua. Uma covariável
costuma ser contínua, mas outras variáveis prévias também podem funcionar como ajustes. O papel vem
da pergunta, da temporalidade e da forma de alocação.
:::

::: {.callout-warning appearance="minimal" title="O que não se faz com bloco e covariável"}
Não se relata o efeito de bloco como resultado do estudo. Dizer "a bandeja 6 difere da bandeja 1"
descreve o berçário, não o experimento.

Não se ajusta por uma covariável **medida depois** do tratamento e que pode ter sido afetada por
ele. Nesse caso o ajuste remove parte do próprio efeito que se quer estimar.
:::

::: {.callout-tip appearance="minimal" title="Para pensar"}
- Um estudo compara duas dietas em tanques instalados em dois galpões. Se o pesquisador sorteou os
  tanques entre galpões, o galpão é bloco. E se ele colocou uma dieta em cada galpão?
- Uma variável contínua pode ser usada como bloco, agrupando as unidades em faixas de valor. O que
  se perde ao fazer isso, em vez de usá-la como covariável?
:::
