---
title: "Como montar um experimento que responde à pergunta?"
subtitle: "Leitura prévia - Atividade extraclasse 02"
author:
  - "Prof. Fabio Cop (*fcferreira@unifesp.br*)"
  - "Instituto do Mar - Unifesp"
date: today
lang: pt-BR
language:
  title-block-author-single: ""
  title-block-author-plural: ""
format:
  html:
    toc: true
    toc-title: "Conteúdo"
    toc-depth: 2
---

```{r}
#| include: false
library(tidyverse)
theme_set(theme_bw(base_size = 12))
```

# Cento e vinte peixes para distribuir

Uma pesquisadora vai comparar duas dietas para juvenis de robalo. O orçamento dá para 120 peixes e
para o espaço, a mão de obra e a ração que eles exigem. Esse número está fechado.

O que ainda não está fechado é como distribuí-los. Dois tanques de 60 peixes? Quatro de 30? Vinte
de 6? Todas as opções gastam o mesmo, ocupam a mesma sala e produzem 120 medidas de comprimento.

Elas não produzem, porém, a mesma capacidade de responder à pergunta. Esta leitura trata das três
decisões que definem isso, todas tomadas **antes** de o primeiro peixe entrar na água.

# Primeira decisão: quantas unidades experimentais?

Peixes do mesmo tanque compartilham as condições daquele tanque, e a dieta é atribuída ao tanque,
não ao peixe. Quem se replica, portanto, é o tanque.

Vale ver o que isso significa em números. A figura abaixo repete duas mil vezes um experimento em
que **as duas dietas são idênticas**, variando apenas a distribuição dos 120 peixes, e guarda a
diferença estimada entre as dietas em cada repetição.

```{r}
#| code-fold: true
#| code-summary: "Ver a simulação das quatro alocações"
#| label: fig-pread06-alocacao
#| fig-cap: "Diferença estimada entre duas dietas idênticas, em dois mil experimentos, para quatro maneiras de distribuir os mesmos 120 peixes. Como não há efeito, o valor correto é sempre zero."
#| fig-alt: "Quatro histogramas empilhados, todos centrados em zero. Com 2 tanques de 60 peixes a distribuição é muito larga; ela vai se estreitando conforme o número de tanques aumenta, e com 20 tanques de 6 peixes fica bem concentrada em torno de zero."
#| fig-height: 4.6

library(tidyverse)

variacao_entre_tanques <- 0.8
variacao_entre_peixes <- 0.5
orcamento <- 120

diferenca_estimada <- function(n_tanques) {
  peixes_por_tanque <- orcamento / n_tanques
  dieta <- rep(c("comum", "enriquecida"), each = n_tanques / 2)

  media_tanque <- rnorm(n_tanques, mean = 10, sd = variacao_entre_tanques)
  media_medida <- media_tanque +
    rnorm(n_tanques, mean = 0, sd = variacao_entre_peixes / sqrt(peixes_por_tanque))

  mean(media_medida[dieta == "enriquecida"]) - mean(media_medida[dieta == "comum"])
}

alocacoes <- c(2, 4, 8, 20)
rotulos <- paste0(alocacoes, " tanques de ", orcamento / alocacoes, " peixes")

diferencas <- bind_rows(lapply(seq_along(alocacoes), function(i) {
  tibble(
    alocacao = rotulos[i],
    diferenca = replicate(2000, diferenca_estimada(alocacoes[i]))
  )
})) |>
  mutate(alocacao = fct_relevel(alocacao, rotulos))

ggplot(diferencas, aes(x = diferenca)) +
  geom_histogram(bins = 50, fill = "#0072B2", colour = "white") +
  geom_vline(xintercept = 0, colour = "#D55E00", linewidth = 1) +
  facet_wrap(~ alocacao, ncol = 1, scales = "free_y") +
  labs(x = "Diferença estimada entre as dietas (cm)", y = "Frequência")
```

```{r}
#| echo: false
espalhamento <- diferencas |>
  group_by(alocacao) |>
  summarise(desvio = sd(diferenca))

sd_2  <- formatC(espalhamento$desvio[1], format = "f", digits = 2, decimal.mark = ",")
sd_20 <- formatC(espalhamento$desvio[4], format = "f", digits = 2, decimal.mark = ",")
```

Com 2 tanques de 60 peixes, as diferenças estimadas nesta simulação se espalharam com desvio-padrão
de `r sd_2` cm, apesar de a dieta não fazer nada. Com 20 tanques de 6 peixes, o mesmo orçamento
produziu estimativas com desvio-padrão de `r sd_20` cm.

::: {.callout-tip appearance="minimal" title="Observe"}
Nenhum peixe foi acrescentado entre o primeiro painel e o último. O que mudou foi quantas vezes a
dieta foi sorteada de forma independente.

Repare também que os quatro histogramas estão centrados em zero. Distribuir mal os peixes não faz o
experimento errar para um lado: faz cada resultado ser muito mais instável, e portanto muito mais
fácil de confundir com um efeito real.
:::

Isso não significa que subamostras sejam inúteis. Medir vários peixes por tanque produz uma média
confiável **daquele** tanque, e isso melhora a estimativa. Só que o ganho satura rápido, enquanto
cada tanque novo acrescenta uma repetição independente do tratamento.

::: {.callout-warning appearance="minimal" title="Um extremo também não serve"}
Levar a lógica ao limite e montar 60 tanques de 2 peixes traz outros problemas: densidade
irrealista, mais trabalho de manutenção, mais chance de perder unidades inteiras durante o
experimento.

A decisão é um equilíbrio, mas ele começa contando unidades experimentais, não observações.
:::

Replicação tem duas funções. Primeiro, permite estimar a variação entre unidades tratadas da mesma
forma. Segundo, faz com que uma ocorrência particular, como a falha de uma bomba, não determine
inteiramente o efeito estimado. Réplicas precisam ser genuinamente independentes e cobrir a
variabilidade sobre a qual se pretende concluir.

# Segunda decisão: quem recebe qual tratamento?

Definidos os tanques, resta atribuir as dietas. E essa atribuição precisa ser **sorteada**.

Sortear não é uma formalidade burocrática. É o que impede que diferenças pré-existentes se alinhem
com o tratamento. Se a pesquisadora escolher "os tanques mais claros para a dieta nova", luz e
dieta ficam confundidas para sempre, e nenhuma análise posterior separa as duas.

O sorteio também cobre o que ninguém pensou em medir: a posição na sala, a idade da bomba de
aeração, a ordem em que os peixes foram capturados. Não elimina essas diferenças, mas as espalha
entre os tratamentos, em vez de deixá-las acumular de um lado.

Se $Y_i(0)$ representa o resultado que o tanque $i$ teria sob a dieta comum e $Y_i(1)$ o resultado
sob a dieta enriquecida, o efeito individual seria $Y_i(1)-Y_i(0)$. Nunca observamos os dois
resultados no mesmo tanque. A alocação aleatória cria grupos comparáveis para estimar o efeito médio
por

$$
\widehat\Delta=\bar Y_{enriquecida}-\bar Y_{comum}.
$$

O símbolo $\widehat\Delta$ é a diferença observada entre médias. Sob sorteio correto e ausência de
interferência entre unidades, ela é centrada no efeito médio. A aleatorização não garante que toda
característica fique exatamente balanceada em uma realização; garante que desequilíbrios não sejam
sistematicamente produzidos pelo pesquisador e fornece base probabilística para a comparação.

::: {.callout-warning appearance="minimal" title="Aleatorizar não é escolher sem critério"}
"Distribuir de qualquer jeito" e "sortear" não são a mesma coisa. Uma escolha informal tende a
seguir padrões que quem escolhe nem percebe.

O sorteio precisa ser feito com um mecanismo explícito, e vale registrar no caderno de campo qual
foi.
:::

# Terceira decisão: o que manter constante?

A última decisão é sobre tudo aquilo que **não** é o tratamento.

Manter constante o que puder ser mantido constante (temperatura, fotoperíodo, densidade inicial,
horário de alimentação, origem dos juvenis) é o que se chama de **controle local**. Cada uma dessas
fontes de variação que você elimina sai da variação residual, e a variação residual é a régua com a
qual o efeito do tratamento é julgado.

O efeito da dieta não muda com isso. O que muda é a nitidez com que ele aparece.

::: {.callout-note appearance="minimal" title="Três decisões, três funções"}
**Quantas unidades experimentais**: define quantas repetições independentes do tratamento existem.

**Aleatorização**: impede que diferenças pré-existentes se confundam com o tratamento.

**Controle local**: reduz a variação residual e torna o efeito mais fácil de detectar.

As três são decisões de delineamento. Nenhuma delas pode ser tomada depois, na análise.
:::

# Balancear, controlar e medir sem favorecer um grupo

Um desenho **balanceado** atribui o mesmo número de unidades a cada tratamento. O balanceamento não
é obrigatório para todo modelo, mas torna as comparações mais precisas e menos sensíveis a diferenças
de variância. Também evita que a perda de poucas unidades deixe um tratamento quase sem replicação.

Um **grupo controle** representa o que aconteceria sem a intervenção de interesse. Para uma dieta,
pode ser a formulação convencional; para um contaminante, concentração zero; para um procedimento,
um manejo simulado que reproduza o manuseio sem o componente ativo. O controle precisa passar pelas
mesmas etapas dos outros grupos, pois qualquer diferença de manejo passa a competir com a explicação
do tratamento.

Controle local excessivo também tem custo. Se todos os tanques usam indivíduos de uma única origem,
a experiência mede o efeito naquela origem com precisão, mas pode representar mal outras populações.
O objetivo não é eliminar toda variação biológica; é controlar fontes que obscurecem a comparação e
replicar sobre as fontes às quais a conclusão pretende se estender.

Quando possível, quem mede a resposta não deve saber qual tratamento cada unidade recebeu. Esse
**mascaramento** não altera a biologia, mas reduz a chance de expectativas influenciarem a medição,
a exclusão de observações ou o registro de resultados ambíguos.

# Amostragem aleatória e alocação aleatória respondem a perguntas diferentes

A **amostragem aleatória** seleciona unidades de uma população e sustenta a generalização para essa
população. A **alocação aleatória** distribui tratamentos entre unidades já selecionadas e sustenta
a comparação causal entre tratamentos. Um estudo pode ter uma sem a outra.

Peixes comprados de um único viveiro podem receber dietas por sorteio. A comparação causal dentro
desse conjunto é forte, mas generalizar para todas as populações de robalo exige cautela. Em sentido
oposto, uma amostra aleatória de estuários descreve bem a região, mas comparar estuários poluídos e
não poluídos continua sendo observacional se a poluição não foi atribuída.

```{r}
#| code-fold: true
#| code-summary: "Ver uma alocação balanceada em R"
library(tidyverse)

tanques <- tibble(tanque = 1:20)

alocacao <- tanques |>
  mutate(
    dieta = sample(rep(c("comum", "enriquecida"), each = 10))
  )

alocacao
```

O vetor contém dez rótulos de cada dieta antes do sorteio, garantindo balanceamento. Registrar a
sequência produzida torna o processo auditável.

## Confundimento visto como falta de comparação

Suponha que todos os tanques da dieta comum fiquem na prateleira superior e todos os da dieta
enriquecida, na inferior. A tabela do desenho não contém nenhuma unidade que separe dieta de posição:

| Prateleira | Dieta comum | Dieta enriquecida |
|---|---:|---:|
| Superior | 10 | 0 |
| Inferior | 0 | 10 |

Qualquer diferença pode ser atribuída igualmente à dieta, à prateleira ou à combinação das duas.
Não é um problema de tamanho amostral: vinte, duzentos ou dois mil tanques com esse mesmo padrão
continuariam confundidos.

```{r}
#| code-fold: true
#| code-summary: "Ver alocação confundida e alocação balanceada"
#| label: fig-pread06-confundimento
#| fig-cap: "Dois desenhos com vinte tanques. No primeiro, dieta e prateleira coincidem; no segundo, cada prateleira contém as duas dietas."
#| fig-alt: "Dois painéis de tanques organizados em prateleiras. No painel confundido cada prateleira possui uma única cor; no balanceado as duas cores aparecem em cada prateleira."
#| fig-height: 4.2
library(tidyverse)

tanques <- crossing(prateleira = c("superior", "inferior"), posicao = 1:10) |>
  mutate(tanque = row_number())

confundido <- tanques |>
  mutate(dieta = if_else(prateleira == "superior", "comum", "enriquecida"),
         desenho = "Confundido")

balanceado <- tanques |>
  group_by(prateleira) |>
  mutate(dieta = sample(rep(c("comum", "enriquecida"), each = 5))) |>
  ungroup() |>
  mutate(desenho = "Aleatorizado dentro da prateleira")

bind_rows(confundido, balanceado) |>
  ggplot(aes(x = posicao, y = prateleira, fill = dieta)) +
  geom_tile(colour = "white", width = 0.9, height = 0.65) +
  geom_text(aes(label = tanque), size = 3) +
  facet_wrap(~ desenho, ncol = 1) +
  scale_fill_manual(values = c(comum = "#56B4E9", enriquecida = "#E69F00")) +
  labs(x = "Posição", y = "Prateleira", fill = "Dieta") +
  theme_bw(base_size = 11)
```

# Quando o sorteio precisa respeitar a estrutura

Aleatorização irrestrita pode, por acaso, concentrar um tratamento em uma região da sala ou em um
lote de peixes. Se uma fonte importante de variação é conhecida antes do experimento, podemos formar
grupos homogêneos e sortear **dentro** deles. Por exemplo, em cada prateleira da sala metade dos
tanques recebe cada dieta. Essa aleatorização restrita preserva o sorteio e impede que a posição se
alinhe com o tratamento.

Uma implementação completa cria os blocos primeiro e sorteia os rótulos separadamente em cada um:

```{r}
#| code-fold: true
#| code-summary: "Ver a aleatorização restrita por blocos"
library(tidyverse)

unidades <- crossing(
  prateleira = paste("prateleira", 1:4),
  posicao = 1:6
)

plano <- unidades |>
  group_by(prateleira) |>
  mutate(tratamento = sample(rep(c("controle", "dieta nova"), each = 3))) |>
  ungroup()

count(plano, prateleira, tratamento)
```

Mudar `each = 3` altera a replicação por tratamento dentro de cada bloco. Se o número de unidades
for ímpar, o plano precisa definir previamente como o desequilíbrio será distribuído.

Esses grupos são blocos. O bloqueamento não transforma posição em tratamento de interesse; apenas
retira uma fonte previsível da variação residual. Os blocos precisam ser definidos antes de observar
a resposta e cada bloco deve permitir comparação entre os tratamentos.

# Nem tudo pode ser sorteado

Uma ressalva que acompanha boa parte das Ciências do Mar.

Em muitos estudos o "tratamento" é uma condição observada, não atribuída: costões expostos e
abrigados, meses de coleta, estuários poluídos e limpos. Ninguém sorteia qual costão será exposto.

Nesses casos ainda vale escolher bem as unidades, replicá-las e controlar o que der para
controlar. O que não vale é ler o resultado como se o sorteio tivesse acontecido: sem
aleatorização, a conclusão é sobre associação, não sobre causa.

Mesmo em experimento aleatorizado, a interpretação causal exige cuidados: tratamentos precisam ser
aplicados conforme planejado, uma unidade não deve alterar o tratamento efetivo de outra, perdas não
podem depender seletivamente do resultado e a medição deve ser comparável. O sorteio é o núcleo do
argumento causal, não uma licença para ignorar o restante do protocolo.

::: {.callout-note appearance="minimal" title="Protocolo mínimo antes da coleta"}
Defina população e unidade experimental; liste tratamentos e controle; escolha replicação e
subamostragem; identifique fontes para bloqueio; gere e registre a sequência aleatória; padronize
manejo e medição; planeje mascaramento, perdas e exclusões; e declare previamente respostas e
comparações principais.
:::

::: {.callout-tip appearance="minimal" title="Para pensar"}
- Se a pesquisadora só puder montar 6 tanques, é melhor colocar 30 peixes em cada um, ou 10 peixes
  em cada um e usar o restante do orçamento em mais tanques?
- Um colega sugere manter os tanques da dieta nova em uma sala mais quente, "para os peixes
  crescerem melhor". Que problema isso cria para a comparação?
:::
