---
title: "Uma reta como processo gerador"
subtitle: "Leitura prévia - Aula 09"
author:
  - "Prof. Fabio Cop (*fcferreira@unifesp.br*)"
  - "Instituto do Mar - Unifesp"
date: today
lang: pt-BR
language:
  title-block-author-single: ""
  title-block-author-plural: ""
format:
  html:
    toc: true
    toc-title: "Conteúdo"
    toc-depth: 2
---

```{r}
#| include: false
library(tidyverse)
theme_set(theme_bw(base_size = 12))
```

# Quando o preditor não tem níveis

Até aqui as comparações envolviam categorias: duas dietas, quatro concentrações, dois substratos.
Mas muitas perguntas nas Ciências do Mar não têm essa forma.

*A riqueza de espécies diminui conforme a altura da estação em relação à maré?*

Aqui não há grupos. A altura é uma medida contínua: cada estação tem o seu valor, e não existem
"níveis de altura" a comparar. Precisamos de uma descrição que funcione para **qualquer** valor do
preditor.

# Uma reta descreve o centro, não as observações

O ponto de partida é escrever como a resposta esperada muda com o preditor:

$$\text{riqueza esperada} = \beta_0 + \beta_1 \times \text{altura}$$

Os dois números têm significado concreto.

O **intercepto** $\beta_0$ é a riqueza esperada quando a altura vale zero. Ele só é interpretável
se o valor zero fizer sentido e estiver dentro da faixa observada.

A **inclinação** $\beta_1$ é o que realmente responde à pergunta: quanto a riqueza esperada muda
quando a altura aumenta em uma unidade. Seu sinal indica a direção, seu valor indica a magnitude, e
sua unidade é a da resposta dividida pela do preditor, espécies por metro, por exemplo.

::: {.callout-tip appearance="minimal" title="Observe"}
A reta descreve o **centro** da resposta, não cada observação. Nenhuma estação precisa cair sobre
a reta, assim como nenhum peixe precisa ter exatamente o comprimento médio do seu tanque.
:::

# O processo gerador tem duas partes

Se a reta descrevesse tudo, todas as estações com a mesma altura teriam exatamente a mesma riqueza.
Não é o que acontece. Falta a segunda metade do processo:

$$\text{riqueza} = \underbrace{\beta_0 + \beta_1 \times \text{altura}}_{\text{parte sistemática}}
+ \underbrace{\varepsilon}_{\text{variação ao redor}}$$

A parte sistemática diz onde está o centro para cada altura. O termo $\varepsilon$ representa tudo
o que faz uma estação específica ficar acima ou abaixo desse centro.

Escrever o modelo assim permite **gerar dados**: escolha valores de altura, calcule o centro para
cada um, sorteie um desvio em torno dele. Isso é exatamente o que faremos no computador, e é o
que torna a regressão um modelo generativo, e não apenas uma linha traçada sobre pontos.

```{r}
#| code-fold: true
#| code-summary: "Ver o processo gerador com dois resíduos"
#| label: fig-pread13-mesma-reta
#| fig-cap: "Dados gerados pela mesma reta (intercepto 6,7 e inclinação -2,9) com duas magnitudes de variação residual."
#| fig-alt: "Dois painéis com a mesma reta descendente. No painel da esquerda os pontos ficam colados à reta; no da direita se espalham amplamente ao redor dela."
#| fig-height: 3.4

library(tidyverse)

altura <- runif(60, -1.5, 2.5)

dados <- bind_rows(
  tibble(cenario = "Variação pequena", altura = altura,
         riqueza = 6.7 - 2.9 * altura + rnorm(60, 0, 1)),
  tibble(cenario = "Variação grande", altura = altura,
         riqueza = 6.7 - 2.9 * altura + rnorm(60, 0, 4))
) |>
  mutate(cenario = fct_relevel(cenario, "Variação pequena"))

ggplot(dados, aes(x = altura, y = riqueza)) +
  geom_point(alpha = 0.6, colour = "#0072B2") +
  geom_abline(intercept = 6.7, slope = -2.9, linewidth = 0.9) +
  facet_wrap(~ cenario) +
  labs(x = "Altura em relação à maré (m)", y = "Riqueza de espécies")
```

Os dois painéis vêm da **mesma** reta. A relação sistemática é idêntica; o que muda é o quanto as
observações se afastam dela. À esquerda a relação salta aos olhos; à direita ela existe, mas exige
mais dados para ser estimada com precisão.

Guarde isso: uma inclinação forte e uma relação *aparentemente* forte não são a mesma coisa.

# Da reta verdadeira à reta estimada

No mundo real, $\beta_0$ e $\beta_1$ são desconhecidos. Temos apenas as estações medidas, e a
partir delas estimamos uma reta.

O critério mais usado é o dos **mínimos quadrados**: entre todas as retas possíveis, escolher a que
torna mínima a soma dos quadrados das distâncias verticais entre cada ponto e a reta.

Essas distâncias são os **resíduos**: o que sobrou depois de descontar a parte explicada pela
altura. Elevá-las ao quadrado faz com que desvios grandes pesem desproporcionalmente, o que também
significa que um único ponto muito afastado pode puxar a reta inteira.

Para observações $(x_i,y_i)$, as estimativas de mínimos quadrados têm forma fechada:

$$
\hat\beta_1=
\frac{\sum_i(x_i-\bar{x})(y_i-\bar{y})}
{\sum_i(x_i-\bar{x})^2}
=\frac{s_{XY}}{s_X^2}
$$

e

$$
\hat\beta_0=\bar{y}-\hat\beta_1\bar{x}.
$$

A inclinação é a covariância entre $X$ e $Y$ dividida pela variância de $X$. A reta estimada passa
por $(\bar{x},\bar{y})$. Cada valor ajustado é
$\hat y_i=\hat\beta_0+\hat\beta_1x_i$ e cada resíduo é $e_i=y_i-\hat y_i$.

Covariância e correlação descrevem associação simétrica: trocar $X$ e $Y$ não muda seu sentido.
A correlação de Pearson é

$$
r=\frac{s_{XY}}{s_Xs_Y},
$$

e varia de -1 a 1. A regressão não é simétrica: escolher $Y$ como resposta define quais distâncias
são minimizadas e qual variável será prevista. Correlação alta não demonstra causalidade, pois uma
terceira variável, tendência temporal ou seleção das unidades pode produzir a associação.

```{r}
#| code-fold: true
#| code-summary: "Ver o ajuste da reta em R"
library(tidyverse)

dados_precisos <- tibble(
  altura = runif(60, -1.5, 2.5)
) |>
  mutate(riqueza = 6.7 - 2.9 * altura + rnorm(60, 0, 1))

ajuste_reta <- lm(riqueza ~ altura, data = dados_precisos)
summary(ajuste_reta)
confint(ajuste_reta)
```

`lm()` estima os coeficientes; `summary()` informa erros padrão, testes e $R^2$; e `confint()`
fornece intervalos para os parâmetros.

## Um cálculo aplicado, do ponto à reta

Considere dez estações do conjunto RIKZ, com riqueza da macrofauna praial e o índice NAP de exposição
às ondas, coletadas na costa da Holanda [@zuur2009]. Valores menores de NAP representam estações mais
expostas. O exemplo conserva unidades reais e permite acompanhar todas as parcelas do ajuste.

```{r}
#| code-fold: true
#| code-summary: "Ver dados, cálculos escalares e partição gráfica"
#| label: fig-pread13-rikz-particao
#| fig-cap: "Reta ajustada a dez estações RIKZ. Segmentos verdes mostram a parte entre a média geral e o valor ajustado; segmentos laranja mostram os resíduos."
#| fig-alt: "Gráfico de riqueza contra NAP com reta descendente, linha horizontal na média e segmentos verticais de duas cores decompondo os desvios de cada ponto."
#| fig-height: 4.8
library(tidyverse)

rikz <- tibble(
  riqueza = c(11, 10, 13, 11, 10, 8, 9, 8, 19, 17),
  nap = c(0.045, -1.036, -1.336, 0.616, -0.684,
          1.190, 0.820, 0.635, 0.061, -1.334)
)

x_c <- rikz$nap - mean(rikz$nap)
y_c <- rikz$riqueza - mean(rikz$riqueza)
sq_x <- sum(x_c^2)
sp_xy <- sum(x_c * y_c)

b1 <- sp_xy / sq_x
b0 <- mean(rikz$riqueza) - b1 * mean(rikz$nap)

rikz_calculo <- rikz |>
  mutate(
    ajustado = b0 + b1 * nap,
    residuo = riqueza - ajustado,
    media = mean(riqueza)
  )

sq_total <- sum((rikz_calculo$riqueza - rikz_calculo$media)^2)
sq_reg <- sum((rikz_calculo$ajustado - rikz_calculo$media)^2)
sq_res <- sum(rikz_calculo$residuo^2)
r2 <- sq_reg / sq_total

ggplot(rikz_calculo, aes(x = nap, y = riqueza)) +
  geom_hline(aes(yintercept = media), linetype = 2, colour = "grey40") +
  geom_segment(aes(xend = nap, y = media, yend = ajustado),
               colour = "#009E73", alpha = 0.65) +
  geom_segment(aes(xend = nap, y = ajustado, yend = riqueza),
               colour = "#D55E00", alpha = 0.75) +
  geom_abline(intercept = b0, slope = b1, colour = "#0072B2", linewidth = 1) +
  geom_point(size = 2.4) +
  labs(x = "Índice NAP", y = "Riqueza de espécies") +
  theme_bw(base_size = 12)

tibble(
  intercepto = b0,
  inclinacao = b1,
  SQ_total = sq_total,
  SQ_regressao = sq_reg,
  SQ_residuo = sq_res,
  R2 = r2,
  correlacao = cor(rikz$nap, rikz$riqueza)
)
```

O código calcula $SP_{XY}=\sum(x_i-\bar x)(y_i-\bar y)$ e
$SQ_X=\sum(x_i-\bar x)^2$, obtém $\hat\beta_1=SP_{XY}/SQ_X$ e então o intercepto. Os três somatórios
verificam $SQ_{Total}=SQ_{Reg}+SQ_{Res}$. A última coluna permite conferir $R^2=r^2$ neste modelo
simples com intercepto.

O segmento verde de uma estação é o desvio explicado $\hat y_i-\bar y$; o laranja é o resíduo
$y_i-\hat y_i$. A decomposição ocorre nos quadrados desses comprimentos, não na simples soma de seus
valores absolutos.

# Quanto da variação a reta explica?

Assim como na análise de variância, a variação total da resposta se parte em duas: a parte descrita
pela reta e a parte residual. A proporção descrita é o **coeficiente de determinação**:

$$R^2 = \frac{\text{variação descrita pela reta}}{\text{variação total}}$$

Um $R^2$ de 0,80 significa que 80% da variação na riqueza acompanha a variação na altura. Um valor
alto indica pontos próximos da reta, não que a inclinação seja grande, nem que a altura *cause*
a mudança na riqueza.

::: {.callout-warning appearance="minimal" title="Duas informações diferentes"}
A **inclinação** responde "quanto muda?". O **$R^2$** responde "quão bem a reta descreve os
pontos?".

É perfeitamente possível ter inclinação grande com $R^2$ baixo (efeito forte, muito ruído) e
inclinação pequena com $R^2$ alto (efeito fraco, pouco ruído).
:::

A decomposição exata é

$$
\underbrace{\sum_i(y_i-\bar y)^2}_{SQ_{Total}}=
\underbrace{\sum_i(\hat y_i-\bar y)^2}_{SQ_{Reg}}+
\underbrace{\sum_i(y_i-\hat y_i)^2}_{SQ_{Res}}.
$$

Assim,

$$
R^2=\frac{SQ_{Reg}}{SQ_{Total}}=1-\frac{SQ_{Res}}{SQ_{Total}}.
$$

Na regressão linear simples com intercepto, $R^2=r^2$. Essa igualdade não torna regressão e
correlação equivalentes: apenas mostra que compartilham a mesma medida de associação linear nesse
caso. $R^2$ depende da faixa de $X$ observada; restringir essa faixa pode reduzi-lo sem alterar o
processo biológico.

# Incerteza da inclinação

Com $n$ observações, a variância residual é estimada por

$$
s_e^2=\frac{SQ_{Res}}{n-2},
$$

pois dois parâmetros foram estimados. O erro padrão da inclinação é

$$
EP(\hat\beta_1)=
\frac{s_e}{\sqrt{\sum_i(x_i-\bar{x})^2}}.
$$

Ele diminui quando há menos variação residual, mais observações ou maior dispersão informativa de
$X$. Espalhar $X$ apenas com pontos extremos artificiais não é solução, pois aumenta o risco de
extrapolação e influência.

Para testar $H_0:\beta_1=0$, usamos

$$
t=\frac{\hat\beta_1}{EP(\hat\beta_1)},
$$

com $n-2$ graus de liberdade. O intervalo é
$\hat\beta_1\pm t_{1-\alpha/2,n-2}EP(\hat\beta_1)$. A ANOVA da regressão testa a mesma hipótese por
$F=QM_{Reg}/QM_{Res}$; com um preditor, $F=t^2$.

# A forma linear é uma hipótese

Ajustar uma reta é sempre possível. Ela ser adequada é outra questão, e o lugar de verificar isso
é o gráfico de resíduos.

```{r}
#| code-fold: true
#| code-summary: "Ver relações e resíduos correspondentes"
#| label: fig-pread13-residuos-forma
#| fig-cap: "À esquerda, dados realmente lineares. À direita, uma relação curva à qual se ajustou uma reta. Abaixo, os resíduos correspondentes."
#| fig-alt: "Quatro painéis em duas colunas. Na coluna da direita, o ajuste linear passa acima dos pontos nas extremidades e abaixo no meio, e o gráfico de resíduos mostra um padrão claro em forma de U."
#| fig-height: 5

library(tidyverse)

x <- runif(80, 1, 10)
linear <- tibble(tipo = "Relação linear", x = x, y = 2 + 1.2 * x + rnorm(80, 0, 1.5))
curva  <- tibble(tipo = "Relação curva",  x = x, y = 2 + 0.25 * x^2 + rnorm(80, 0, 1.5))

todos <- bind_rows(linear, curva) |> mutate(tipo = fct_relevel(tipo, "Relação linear"))

p1 <- ggplot(todos, aes(x = x, y = y)) +
  geom_point(alpha = 0.6, colour = "#0072B2") +
  geom_smooth(method = "lm", se = FALSE, colour = "black", linewidth = 0.8) +
  facet_wrap(~ tipo, scales = "free_y") +
  labs(x = "Preditor", y = "Resposta")

residuos <- bind_rows(
  mutate(linear, residuo = residuals(lm(y ~ x, data = linear))),
  mutate(curva,  residuo = residuals(lm(y ~ x, data = curva)))
) |>
  mutate(tipo = fct_relevel(tipo, "Relação linear"))

p2 <- ggplot(residuos, aes(x = x, y = residuo)) +
  geom_hline(yintercept = 0, linewidth = 0.6) +
  geom_point(alpha = 0.6, colour = "#D55E00") +
  facet_wrap(~ tipo) +
  labs(x = "Preditor", y = "Resíduo")

patchwork::wrap_plots(p1, p2, ncol = 1)
```

À esquerda, os resíduos se espalham sem padrão em torno de zero: a reta captou o que havia para
captar. À direita, eles desenham um U nítido, sinal de que a relação não é reta, ainda que
o $R^2$ possa ser alto.

O gráfico de resíduos é a ferramenta mais barata e mais informativa de toda a modelagem. Ele revela
curvatura, dispersão que cresce com o preditor e pontos isolados que dominam o ajuste.

# O que os resíduos precisam sustentar

O modelo linear clássico supõe:

- independência entre unidades;
- relação linear entre o preditor e a resposta média;
- variância residual aproximadamente constante;
- resíduos aproximadamente normais para testes e intervalos em amostras pequenas.

Independência é uma propriedade do desenho. Os gráficos avaliam forma, dispersão e observações
influentes, mas não demonstram que unidades foram amostradas ou tratadas de modo independente.

Um ponto com valor de $X$ distante dos demais tem **alta alavancagem**. Um resíduo grande é uma
observação mal descrita pela reta. Um ponto é **influente** quando removê-lo mudaria bastante os
coeficientes; a distância de Cook combina alavancagem e resíduo para sinalizar essa situação.
Sinalizar não significa apagar. Primeiro se verifica erro de registro, mecanismo de medição e
população representada; qualquer exclusão precisa de justificativa científica.

Alavancagem depende apenas dos valores de $X$. Na regressão simples com intercepto,

$$
h_{ii}=\frac{1}{n}+\frac{(x_i-\bar x)^2}{\sum_j(x_j-\bar x)^2}.
$$

Ela cresce nas extremidades da faixa. A distância de Cook compara quanto todos os valores ajustados
mudariam ao remover a observação. Não existe um limiar universal que autorize exclusão; valores como
$4/n$ funcionam apenas como sinal para inspeção.

```{r}
#| code-fold: true
#| code-summary: "Ver alavancagem, resíduos e distância de Cook"
#| label: fig-pread13-influencia
#| fig-cap: "Influência em uma regressão. O tamanho dos pontos representa a distância de Cook e a cor representa a alavancagem."
#| fig-alt: "Nuvem de pontos com reta ajustada. Um ponto distante no eixo horizontal aparece maior e com cor destacada por combinar alavancagem e resíduo."
#| fig-height: 4
library(tidyverse)

dados_influencia <- tibble(
  x = c(seq(1, 10, length.out = 28), 16),
  y = c(2 + 1.2 * seq(1, 10, length.out = 28) + rnorm(28, 0, 1.2), 13)
)

modelo_influencia <- lm(y ~ x, data = dados_influencia)

diagnostico <- dados_influencia |>
  mutate(
    ajustado = fitted(modelo_influencia),
    residuo_padronizado = rstandard(modelo_influencia),
    alavancagem = hatvalues(modelo_influencia),
    cook = cooks.distance(modelo_influencia)
  )

ggplot(diagnostico, aes(x = x, y = y, size = cook, colour = alavancagem)) +
  geom_smooth(method = "lm", se = FALSE, colour = "grey30") +
  geom_point(alpha = 0.8) +
  scale_colour_viridis_c(option = "C", end = 0.9) +
  scale_size_continuous(range = c(2, 8)) +
  labs(x = "Preditor", y = "Resposta", size = "Cook", colour = "Alavancagem") +
  theme_bw(base_size = 11)
```

# Duas incertezas de previsão

Para um valor $x_0$, uma **banda de confiança** estima a média de todas as unidades com aquele valor.
Ela é mais estreita perto de $\bar{x}$, onde há mais informação sobre a posição da reta, e alarga nas
extremidades.

Um **intervalo de previsão** descreve uma nova unidade individual. Além da incerteza da reta, inclui
a variação residual da própria unidade e por isso é sempre mais largo. Confundir os dois produz
previsões individuais otimistas demais.

Para a média em $x_0$, o erro padrão é

$$
EP\{\widehat{E(Y\mid x_0)}\}
=s_e\sqrt{\frac{1}{n}+\frac{(x_0-\bar x)^2}{\sum_i(x_i-\bar x)^2}}.
$$

Para uma nova unidade, acrescenta-se 1 dentro da raiz. Esse termo representa a variabilidade
individual que não desaparece mesmo que a reta seja conhecida com grande precisão.

```{r}
#| code-fold: true
#| code-summary: "Ver confiança e previsão no R"
library(tidyverse)

dados_precisos <- tibble(
  altura = runif(60, -1.5, 2.5)
) |>
  mutate(riqueza = 6.7 - 2.9 * altura + rnorm(60, 0, 1))

ajuste_reta <- lm(riqueza ~ altura, data = dados_precisos)
novas_alturas <- tibble(altura = c(-1, 0, 1, 2))

predict(ajuste_reta, novas_alturas, interval = "confidence")
predict(ajuste_reta, novas_alturas, interval = "prediction")
```

```{r}
#| code-fold: true
#| code-summary: "Ver bandas de confiança e previsão"
#| label: fig-pread13-bandas
#| fig-cap: "Reta estimada, banda de confiança para a média e banda de previsão para uma nova estação."
#| fig-alt: "Pontos ao redor de uma reta descendente com duas faixas. A faixa de previsão é mais larga que a faixa de confiança, e ambas se alargam nas extremidades."
#| fig-height: 4.2
library(tidyverse)

dados <- tibble(altura = runif(60, -1.5, 2.5)) |>
  mutate(riqueza = 6.7 - 2.9 * altura + rnorm(60, 0, 1.4))
modelo <- lm(riqueza ~ altura, data = dados)
grade <- tibble(altura = seq(min(dados$altura), max(dados$altura), length.out = 150))

ic <- bind_cols(
  grade,
  as_tibble(predict(modelo, grade, interval = "confidence"))
)
ip <- bind_cols(
  grade,
  as_tibble(predict(modelo, grade, interval = "prediction")) |>
    rename(ip_fit = fit, ip_lwr = lwr, ip_upr = upr)
)

bandas <- left_join(ic, ip, by = "altura")

ggplot(dados, aes(x = altura, y = riqueza)) +
  geom_ribbon(data = bandas, aes(x = altura, ymin = ip_lwr, ymax = ip_upr),
              inherit.aes = FALSE, fill = "#56B4E9", alpha = 0.22) +
  geom_ribbon(data = bandas, aes(x = altura, ymin = lwr, ymax = upr),
              inherit.aes = FALSE, fill = "#0072B2", alpha = 0.35) +
  geom_line(data = bandas, aes(x = altura, y = fit), inherit.aes = FALSE,
            colour = "#0072B2", linewidth = 1) +
  geom_point(alpha = 0.6) +
  labs(x = "Altura em relação à maré", y = "Riqueza") +
  theme_bw(base_size = 12)
```

# Quando outra escala torna a relação linear

Alguns processos seguem funções de potência, $Y=aX^b$. Aplicar logaritmo aos dois lados produz

$$
\log(Y)=\log(a)+b\log(X),
$$

uma relação linear em escala logarítmica. Nesse modelo, $b$ descreve elasticidade: a mudança
percentual aproximada em $Y$ para uma mudança percentual em $X$. Transformações também podem
estabilizar variância, mas mudam a escala da interpretação e exigem valores compatíveis com o
logaritmo. Elas devem representar o processo, não funcionar como tentativa automática de melhorar
o valor de p.

Uma relação espécie-área é um exemplo clássico: $S=cA^z$, em que $S$ é riqueza, $A$ é área, $c$ é
a riqueza esperada quando $A=1$ e $z$ controla a velocidade de crescimento. Na escala logarítmica,
o intercepto é $\log(c)$ e a inclinação é $z$.

```{r}
#| code-fold: true
#| code-summary: "Ver uma função de potência nas duas escalas"
#| label: fig-pread13-potencia
#| fig-cap: "Relação espécie-área em escala original e logarítmica. A curva de potência torna-se reta depois de aplicar logaritmo aos dois eixos."
#| fig-alt: "Dois painéis dos mesmos dados. No primeiro a riqueza cresce como curva; no segundo os logaritmos se alinham aproximadamente em uma reta."
#| fig-height: 4.2
library(tidyverse)

especie_area <- tibble(
  area = exp(seq(log(1), log(500), length.out = 45))
) |>
  mutate(
    riqueza_esperada = 4 * area^0.32,
    riqueza = riqueza_esperada * exp(rnorm(n(), 0, 0.12)),
    log_area = log(area),
    log_riqueza = log(riqueza)
  )

p_original <- ggplot(especie_area, aes(x = area, y = riqueza)) +
  geom_point(colour = "#0072B2") +
  geom_line(aes(y = riqueza_esperada), colour = "#D55E00") +
  labs(title = "Escala original", x = "Área", y = "Riqueza") +
  theme_bw(base_size = 11)

p_log <- ggplot(especie_area, aes(x = log_area, y = log_riqueza)) +
  geom_point(colour = "#0072B2") +
  geom_smooth(method = "lm", se = FALSE, colour = "#D55E00") +
  labs(title = "Escala logarítmica", x = "log(área)", y = "log(riqueza)") +
  theme_bw(base_size = 11)

patchwork::wrap_plots(p_original, p_log)

coef(lm(log_riqueza ~ log_area, data = especie_area))
```

Ao voltar para a escala original, $\exp(\widehat{\log Y})$ estima a mediana condicional sob erro
log-normal, não necessariamente a média. Previsões médias podem exigir correção de retransformação.
Esse detalhe reforça que transformação é parte do modelo probabilístico e da interpretação.

# Interpolar não é extrapolar

Um último cuidado. A reta foi estimada dentro da faixa de alturas efetivamente medidas. Usá-la para
prever a riqueza em uma altura muito além dessa faixa é supor que a relação continua a mesma onde
ninguém observou, uma suposição que os dados não sustentam.

::: {.callout-tip appearance="minimal" title="Para pensar"}
- Duas praias têm a mesma inclinação estimada, mas $R^2$ de 0,25 e 0,85. O que difere entre elas?
- Um gráfico de resíduos mostra um funil que abre para a direita. O que isso indica sobre a
  suposição de variação constante?
:::
