---
title: "Por que a média muda de uma amostra para outra?"
subtitle: "Leitura prévia"
author:
  - "Prof. Fabio Cop (*fcferreira@unifesp.br*)"
  - "Instituto do Mar - Unifesp"
date: today
lang: pt-BR
language:
  title-block-author-single: ""
  title-block-author-plural: ""
format:
  html:
    toc: true
    toc-title: "Conteúdo"
    toc-depth: 2
---

```{r}
#| include: false
library(tidyverse)
theme_set(theme_bw(base_size = 12))
```

# Duas equipes, duas respostas

Duas equipes recebem a mesma tarefa: estimar o comprimento médio dos mexilhões de um costão.
Cada equipe coleta 20 mexilhões, mede um por um e calcula a média.

A equipe A encontra **4,9 cm**. A equipe B encontra **5,3 cm**.

Ninguém errou. Ninguém foi descuidado. Elas simplesmente pegaram mexilhões diferentes.

A pergunta desta leitura é o que fazer com esse fato: se a resposta muda a cada amostra, **como
usar uma única amostra para dizer alguma coisa sobre o costão inteiro?**

# E se repetíssemos o trabalho muitas vezes?

Na prática você coleta uma amostra só. Mas nada impede que *imaginemos* o que aconteceria se
o trabalho fosse repetido, e o computador consegue fazer exatamente isso.

Suponha um costão onde os mexilhões têm comprimento médio de 5 cm e variam com desvio-padrão de
1 cm. Vamos sortear 20 mexilhões, anotar a média, e repetir isso 2000 vezes.

```{r}
#| echo: false
#| label: fig-variabilidade-duas-distribuicoes
#| fig-cap: "À esquerda, os comprimentos de 2000 mexilhões individuais. À direita, as médias de 2000 amostras de 20 mexilhões cada. Os dois gráficos usam a mesma escala no eixo horizontal."
#| fig-alt: "Dois histogramas lado a lado na mesma escala. O da esquerda, de mexilhões individuais, é largo. O da direita, de médias amostrais, é muito mais estreito e concentrado em torno do centro."
#| fig-height: 3.4

individuos <- tibble(valor = rnorm(2000, mean = 5, sd = 1), tipo = "Mexilhões individuais")
medias <- tibble(valor = replicate(2000, mean(rnorm(20, mean = 5, sd = 1))),
                 tipo = "Médias de 20 mexilhões")

bind_rows(individuos, medias) |>
  mutate(tipo = fct_relevel(tipo, "Mexilhões individuais")) |>
  ggplot(aes(x = valor)) +
  geom_histogram(bins = 40, fill = "#0072B2", colour = "white") +
  facet_wrap(~ tipo) +
  labs(x = "Comprimento (cm)", y = "Frequência")
```

```{r}
#| echo: false
faixa_individuos <- range(individuos$valor)
faixa_medias <- range(medias$valor)

ind_min <- formatC(faixa_individuos[1], format = "f", digits = 1, decimal.mark = ",")
ind_max <- formatC(faixa_individuos[2], format = "f", digits = 1, decimal.mark = ",")
med_min <- formatC(faixa_medias[1], format = "f", digits = 1, decimal.mark = ",")
med_max <- formatC(faixa_medias[2], format = "f", digits = 1, decimal.mark = ",")
```

O gráfico da esquerda mostra o que você veria se medisse mexilhões um a um: nesta simulação, os
comprimentos foram de `r ind_min` a `r ind_max` cm. O da direita mostra as **médias** de amostras
de 20, que ficaram entre `r med_min` e `r med_max` cm.

São dois gráficos que respondem a perguntas diferentes, e confundi-los é um dos erros mais comuns
em análise de dados.

::: {.callout-note appearance="minimal" title="Duas distribuições diferentes"}
A distribuição da **esquerda** descreve como variam os *indivíduos* da população.

A distribuição da **direita** descreve como varia a *média de uma amostra* quando o estudo é
repetido. Ela recebe o nome de **distribuição amostral da média**.

A segunda é sempre mais estreita que a primeira, porque médias de vários indivíduos suavizam os
extremos: para uma amostra dar média 7 cm, seria preciso que quase todos os 20 mexilhões fossem
enormes ao mesmo tempo.
:::

# E se a amostra for maior?

A largura da distribuição da direita depende de duas coisas: quanto os indivíduos variam e quantos
indivíduos entram em cada amostra.

```{r}
#| echo: false
#| label: fig-variabilidade-tamanho-amostra
#| fig-cap: "Distribuição das médias amostrais para três tamanhos de amostra, na mesma população de mexilhões."
#| fig-alt: "Três histogramas empilhados. Com n igual a 5 as médias se espalham por uma faixa larga; com n igual a 20 a faixa encolhe; com n igual a 100 as médias ficam concentradas em torno do centro."
#| fig-height: 4.2

sim <- bind_rows(
  tibble(n = "n = 5",   media = replicate(2000, mean(rnorm(5,   mean = 5, sd = 1)))),
  tibble(n = "n = 20",  media = replicate(2000, mean(rnorm(20,  mean = 5, sd = 1)))),
  tibble(n = "n = 100", media = replicate(2000, mean(rnorm(100, mean = 5, sd = 1))))
)

sim |>
  mutate(n = fct_relevel(n, "n = 5", "n = 20", "n = 100")) |>
  ggplot(aes(x = media)) +
  geom_histogram(bins = 45, fill = "#0072B2", colour = "white") +
  facet_wrap(~ n, ncol = 1) +
  labs(x = "Média amostral do comprimento (cm)", y = "Frequência")
```

```{r}
#| echo: false
faixas <- sim |>
  group_by(n) |>
  summarise(minimo = min(media), maximo = max(media))

faixa_n5   <- filter(faixas, n == "n = 5")
faixa_n100 <- filter(faixas, n == "n = 100")

n5_min   <- formatC(faixa_n5$minimo, format = "f", digits = 1, decimal.mark = ",")
n5_max   <- formatC(faixa_n5$maximo, format = "f", digits = 1, decimal.mark = ",")
n100_min <- formatC(faixa_n100$minimo, format = "f", digits = 1, decimal.mark = ",")
n100_max <- formatC(faixa_n100$maximo, format = "f", digits = 1, decimal.mark = ",")
```

Com 5 mexilhões por amostra, as médias desta simulação foram de `r n5_min` a `r n5_max` cm: duas
equipes poderiam chegar a conclusões bem diferentes. Com 100, todas as 2000 amostras ficaram entre
`r n100_min` e `r n100_max` cm.

Ou seja: **amostras maiores não mudam a população, mudam a nossa incerteza sobre ela.**

# Um resultado que não depende dos mexilhões

O que acabamos de ver na simulação vale muito além dela.

Sempre que a resposta de um estudo é uma média, ela tem a sua própria distribuição, centrada no
valor da população e mais estreita que a distribuição dos indivíduos. A forma dessa distribuição
se aproxima de um sino mesmo quando os indivíduos não se distribuem assim, desde que a amostra não
seja pequena demais.

É por isso que a distribuição amostral da média é o alicerce de quase tudo o que vem depois. Ela
transforma "a resposta muda a cada amostra" em algo que se pode medir e, portanto, informar junto
com o resultado.

::: {.callout-tip appearance="minimal" title="Para pensar"}
- Duas equipes coletam 20 mexilhões cada e obtêm médias de 4,9 e 5,3 cm. Isso é sinal de que uma
  delas trabalhou mal, ou é o resultado esperado?
- Uma equipe quer reduzir pela metade o espalhamento das suas estimativas. Basta dobrar o número
  de mexilhões coletados?
:::

::: {.callout-tip appearance="minimal" title="Para saber mais"}

- [Distribuição das médias amostrais](https://fcopf.github.io/mead/content/inferencia-estatistica/teorema-central-limite.html){target="_blank"} (MEAD)
- [Amostrando uma população estatística](https://fcopf.github.io/mead/content/amostragem/tipos-amostragem.html){target="_blank"} (MEAD)

:::