---
title: "O que conta como réplica?"
subtitle: "Leitura prévia"
author:
  - "Prof. Fabio Cop (*fcferreira@unifesp.br*)"
  - "Instituto do Mar - Unifesp"
date: today
lang: pt-BR
language:
  title-block-author-single: ""
  title-block-author-plural: ""
format:
  html:
    toc: true
    toc-title: "Conteúdo"
    toc-depth: 2
---

```{r}
#| include: false
library(tidyverse)
theme_set(theme_bw(base_size = 12))
```

# Um experimento com 60 peixes

Uma pesquisadora quer saber se uma dieta enriquecida faz juvenis de robalo crescerem mais rápido.

Ela monta o experimento assim: **dois tanques**. No tanque 1, todos os peixes recebem a dieta
comum. No tanque 2, todos recebem a dieta enriquecida. Trinta peixes em cada tanque. Ao fim de
seis semanas, ela mede o comprimento de cada peixe: 60 medidas.

A dieta enriquecida apresenta média maior. A diferença é grande e o teste estatístico produz um
resultado convincente.

Só que o experimento não permite concluir nada sobre a dieta.

# Siga o tratamento até onde ele foi aplicado

A pergunta que desmonta o problema é simples: **o sorteio da dieta foi feito quantas vezes?**

Duas. A dieta comum foi atribuída ao tanque 1 e a enriquecida ao tanque 2. Nenhum peixe recebeu
uma dieta individualmente: cada peixe recebeu a dieta *do seu tanque*.

Isso significa que o tratamento foi aplicado ao **tanque**, não ao peixe. O tanque é a
**unidade experimental**: a menor unidade que recebeu uma atribuição independente de tratamento.

Os 30 peixes de um tanque são **subamostras**: medidas repetidas dentro da mesma unidade
experimental. Eles descrevem muito bem aquele tanque, mas não acrescentam nenhuma repetição
independente do tratamento.

::: {.callout-note appearance="minimal" title="Três papéis que não se misturam"}
**Unidade experimental**: o que recebeu o tratamento por sorteio. É ela que se replica.

**Subamostra**: medida repetida dentro de uma unidade experimental. Melhora a precisão da medida
daquela unidade; não aumenta o número de réplicas.

**Réplica**: cada unidade experimental adicional que recebeu o mesmo tratamento de forma
independente.
:::

Com dois tanques, o experimento tem **uma réplica por tratamento**. E com uma réplica por
tratamento, qualquer diferença entre tanques pode vir da dieta ou de qualquer outra coisa que
diferencie os dois tanques: temperatura, luz, aeração, posição na sala, o acaso da distribuição
inicial dos peixes.

Não há como separar. O efeito da dieta está **confundido** com o efeito do tanque.

# Por que 60 medidas não resolvem

É tentador pensar que 30 peixes por tratamento é bastante gente e que isso compensa. Não compensa,
e vale entender por quê.

Medir mais peixes dentro do mesmo tanque reduz a incerteza sobre **a média daquele tanque**. Mas o
que a pergunta exige é comparar dietas, e para isso precisamos saber quanto **tanques tratados da
mesma forma** variam entre si. Com um tanque por dieta, essa variação nunca foi observada.

O gráfico abaixo mostra o que acontece nos dois cenários.

```{r}
#| echo: false
#| label: fig-replicacao-duas-fontes
#| fig-cap: "Comprimento de peixes em oito tanques. Cada ponto é um peixe; cada linha grossa é a média do tanque. Peixes do mesmo tanque se parecem entre si, e os tanques diferem uns dos outros."
#| fig-alt: "Gráfico de pontos com oito colunas, uma por tanque, quatro de cada dieta. Dentro de cada coluna os pontos ficam agrupados; as médias dos tanques variam visivelmente mesmo entre tanques da mesma dieta."
#| fig-height: 3.8

media_tanque <- c(rnorm(4, 10.0, 0.7), rnorm(4, 11.0, 0.7))

peixes <- tibble(
  tanque = factor(rep(1:8, each = 15)),
  dieta = rep(c("comum", "enriquecida"), each = 60),
  comprimento = rnorm(120, mean = rep(media_tanque, each = 15), sd = 0.5)
)

medias <- peixes |>
  group_by(tanque, dieta) |>
  summarise(media = mean(comprimento), .groups = "drop")

ggplot(peixes, aes(x = tanque, y = comprimento, colour = dieta)) +
  geom_jitter(width = 0.15, alpha = 0.5, size = 1.6) +
  geom_point(data = medias, aes(y = media), shape = 95, size = 14) +
  labs(x = "Tanque", y = "Comprimento (cm)", colour = "Dieta") +
  scale_colour_manual(values = c(comum = "#0072B2", enriquecida = "#D55E00"))
```

Repare em duas coisas na figura.

Dentro de cada tanque, os peixes se parecem: os pontos formam nuvens compactas. Entre tanques da
**mesma dieta**, as médias já não coincidem: o tanque 1 e o tanque 3 receberam a mesma coisa e
mesmo assim diferem.

Essa segunda variação é a régua correta para julgar o efeito da dieta. Um experimento com dois
tanques a apaga por completo.

# Pseudorreplicação

Analisar os 60 peixes como se fossem 60 réplicas independentes tem nome: **pseudorreplicação**.
O termo foi popularizado por Hurlbert [@hurlbert1984] justamente ao revisar experimentos ecológicos
publicados, e o diagnóstico continua atual.

O sintoma é sempre o mesmo: o número de linhas da planilha é maior que o número de vezes que o
tratamento foi realmente sorteado. O efeito prático também: o erro padrão fica artificialmente
pequeno, o intervalo de confiança fica estreito demais e o resultado parece mais convincente do
que é.

::: {.callout-warning appearance="minimal" title="Um teste rápido antes de analisar"}
Conte quantas vezes o tratamento foi atribuído. Esse é o seu número de unidades experimentais.

Se a análise usa mais observações do que isso, há subamostras entrando como se fossem réplicas.
:::

# A correção não é medir mais

Vale antecipar o desfecho, porque ele costuma contrariar a intuição.

O experimento dos dois tanques não melhora com 60 peixes por tanque, nem com 300. Cada peixe a
mais refina a estimativa da média daquele tanque, e o que falta não é isso: falta ter visto tanques
tratados da mesma forma diferirem entre si.

O que o experimento precisa é de **mais tanques**, ainda que menores e com menos peixes em cada um.
Uma medida repetida barata não substitui uma unidade experimental cara.

::: {.callout-tip appearance="minimal" title="Para pensar"}
- Um estudo mede a salinidade em 3 pontos de cada um de 2 estuários e compara os estuários com
  6 medidas. Qual é a unidade experimental? Quantas réplicas existem por estuário?
- Uma pesquisadora relata "n = 60" em um experimento com dois tanques. Que número ela deveria ter
  informado?
:::

::: {.callout-tip appearance="minimal" title="Para saber mais"}

- [Amostrando uma população estatística](https://fcopf.github.io/mead/content/amostragem/tipos-amostragem.html){target="_blank"} (MEAD)

:::

# Referências
