---
title: "Como montar um experimento que responde à pergunta?"
subtitle: "Leitura prévia"
author:
  - "Prof. Fabio Cop (*fcferreira@unifesp.br*)"
  - "Instituto do Mar - Unifesp"
date: today
lang: pt-BR
language:
  title-block-author-single: ""
  title-block-author-plural: ""
format:
  html:
    toc: true
    toc-title: "Conteúdo"
    toc-depth: 2
---

```{r}
#| include: false
library(tidyverse)
theme_set(theme_bw(base_size = 12))
```

# Cento e vinte peixes para distribuir

Uma pesquisadora vai comparar duas dietas para juvenis de robalo. O orçamento dá para 120 peixes e
para o espaço, a mão de obra e a ração que eles exigem. Esse número está fechado.

O que ainda não está fechado é como distribuí-los. Dois tanques de 60 peixes? Quatro de 30? Vinte
de 6? Todas as opções gastam o mesmo, ocupam a mesma sala e produzem 120 medidas de comprimento.

Elas não produzem, porém, a mesma capacidade de responder à pergunta. Esta leitura trata das três
decisões que definem isso, todas tomadas **antes** de o primeiro peixe entrar na água.

# Primeira decisão: quantas unidades experimentais?

Peixes do mesmo tanque compartilham as condições daquele tanque, e a dieta é atribuída ao tanque,
não ao peixe. Quem se replica, portanto, é o tanque.

Vale ver o que isso significa em números. A figura abaixo repete duas mil vezes um experimento em
que **as duas dietas são idênticas**, variando apenas a distribuição dos 120 peixes, e guarda a
diferença estimada entre as dietas em cada repetição.

```{r}
#| echo: false
#| label: fig-aleatorizacao-alocacao
#| fig-cap: "Diferença estimada entre duas dietas idênticas, em dois mil experimentos, para quatro maneiras de distribuir os mesmos 120 peixes. Como não há efeito, o valor correto é sempre zero."
#| fig-alt: "Quatro histogramas empilhados, todos centrados em zero. Com 2 tanques de 60 peixes a distribuição é muito larga; ela vai se estreitando conforme o número de tanques aumenta, e com 20 tanques de 6 peixes fica bem concentrada em torno de zero."
#| fig-height: 4.6

variacao_entre_tanques <- 0.8
variacao_entre_peixes <- 0.5
orcamento <- 120

diferenca_estimada <- function(n_tanques) {
  peixes_por_tanque <- orcamento / n_tanques
  dieta <- rep(c("comum", "enriquecida"), each = n_tanques / 2)

  media_tanque <- rnorm(n_tanques, mean = 10, sd = variacao_entre_tanques)
  media_medida <- media_tanque +
    rnorm(n_tanques, mean = 0, sd = variacao_entre_peixes / sqrt(peixes_por_tanque))

  mean(media_medida[dieta == "enriquecida"]) - mean(media_medida[dieta == "comum"])
}

alocacoes <- c(2, 4, 8, 20)
rotulos <- paste0(alocacoes, " tanques de ", orcamento / alocacoes, " peixes")

diferencas <- bind_rows(lapply(seq_along(alocacoes), function(i) {
  tibble(
    alocacao = rotulos[i],
    diferenca = replicate(2000, diferenca_estimada(alocacoes[i]))
  )
})) |>
  mutate(alocacao = fct_relevel(alocacao, rotulos))

ggplot(diferencas, aes(x = diferenca)) +
  geom_histogram(bins = 50, fill = "#0072B2", colour = "white") +
  geom_vline(xintercept = 0, colour = "#D55E00", linewidth = 1) +
  facet_wrap(~ alocacao, ncol = 1, scales = "free_y") +
  labs(x = "Diferença estimada entre as dietas (cm)", y = "Frequência")
```

```{r}
#| echo: false
espalhamento <- diferencas |>
  group_by(alocacao) |>
  summarise(desvio = sd(diferenca))

sd_2  <- formatC(espalhamento$desvio[1], format = "f", digits = 2, decimal.mark = ",")
sd_20 <- formatC(espalhamento$desvio[4], format = "f", digits = 2, decimal.mark = ",")
```

Com 2 tanques de 60 peixes, as diferenças estimadas nesta simulação se espalharam com desvio-padrão
de `r sd_2` cm, apesar de a dieta não fazer nada. Com 20 tanques de 6 peixes, o mesmo orçamento
produziu estimativas com desvio-padrão de `r sd_20` cm.

::: {.callout-tip appearance="minimal" title="Observe"}
Nenhum peixe foi acrescentado entre o primeiro painel e o último. O que mudou foi quantas vezes a
dieta foi sorteada de forma independente.

Repare também que os quatro histogramas estão centrados em zero. Distribuir mal os peixes não faz o
experimento errar para um lado: faz cada resultado ser muito mais instável, e portanto muito mais
fácil de confundir com um efeito real.
:::

Isso não significa que subamostras sejam inúteis. Medir vários peixes por tanque produz uma média
confiável **daquele** tanque, e isso melhora a estimativa. Só que o ganho satura rápido, enquanto
cada tanque novo acrescenta uma repetição independente do tratamento.

::: {.callout-warning appearance="minimal" title="Um extremo também não serve"}
Levar a lógica ao limite e montar 60 tanques de 2 peixes traz outros problemas: densidade
irrealista, mais trabalho de manutenção, mais chance de perder unidades inteiras durante o
experimento.

A decisão é um equilíbrio, mas ele começa contando unidades experimentais, não observações.
:::

# Segunda decisão: quem recebe qual tratamento?

Definidos os tanques, resta atribuir as dietas. E essa atribuição precisa ser **sorteada**.

Sortear não é uma formalidade burocrática. É o que impede que diferenças pré-existentes se alinhem
com o tratamento. Se a pesquisadora escolher "os tanques mais claros para a dieta nova", luz e
dieta ficam confundidas para sempre, e nenhuma análise posterior separa as duas.

O sorteio também cobre o que ninguém pensou em medir: a posição na sala, a idade da bomba de
aeração, a ordem em que os peixes foram capturados. Não elimina essas diferenças, mas as espalha
entre os tratamentos, em vez de deixá-las acumular de um lado.

::: {.callout-warning appearance="minimal" title="Aleatorizar não é escolher sem critério"}
"Distribuir de qualquer jeito" e "sortear" não são a mesma coisa. Uma escolha informal tende a
seguir padrões que quem escolhe nem percebe.

O sorteio precisa ser feito com um mecanismo explícito, e vale registrar no caderno de campo qual
foi.
:::

# Terceira decisão: o que manter constante?

A última decisão é sobre tudo aquilo que **não** é o tratamento.

Manter constante o que puder ser mantido constante (temperatura, fotoperíodo, densidade inicial,
horário de alimentação, origem dos juvenis) é o que se chama de **controle local**. Cada uma dessas
fontes de variação que você elimina sai da variação residual, e a variação residual é a régua com a
qual o efeito do tratamento é julgado.

O efeito da dieta não muda com isso. O que muda é a nitidez com que ele aparece.

::: {.callout-note appearance="minimal" title="Três decisões, três funções"}
**Quantas unidades experimentais**: define quantas repetições independentes do tratamento existem.

**Aleatorização**: impede que diferenças pré-existentes se confundam com o tratamento.

**Controle local**: reduz a variação residual e torna o efeito mais fácil de detectar.

As três são decisões de delineamento. Nenhuma delas pode ser tomada depois, na análise.
:::

# Nem tudo pode ser sorteado

Uma ressalva que acompanha boa parte das Ciências do Mar.

Em muitos estudos o "tratamento" é uma condição observada, não atribuída: costões expostos e
abrigados, meses de coleta, estuários poluídos e limpos. Ninguém sorteia qual costão será exposto.

Nesses casos ainda vale escolher bem as unidades, replicá-las e controlar o que der para
controlar. O que não vale é ler o resultado como se o sorteio tivesse acontecido: sem
aleatorização, a conclusão é sobre associação, não sobre causa.

::: {.callout-tip appearance="minimal" title="Para pensar"}
- Se a pesquisadora só puder montar 6 tanques, é melhor colocar 30 peixes em cada um, ou 10 peixes
  em cada um e usar o restante do orçamento em mais tanques?
- Um colega sugere manter os tanques da dieta nova em uma sala mais quente, "para os peixes
  crescerem melhor". Que problema isso cria para a comparação?
:::

::: {.callout-tip appearance="minimal" title="Para saber mais"}

- [Amostrando uma população estatística](https://fcopf.github.io/mead/content/amostragem/tipos-amostragem.html){target="_blank"} (MEAD)
- [Descrevendo populações e amostras](https://fcopf.github.io/mead/content/amostragem/pop-amostra.html){target="_blank"} (MEAD)

:::
