---
title: "Tratamento e covariável no mesmo modelo"
subtitle: "Leitura prévia"
author:
  - "Prof. Fabio Cop (*fcferreira@unifesp.br*)"
  - "Instituto do Mar - Unifesp"
date: today
lang: pt-BR
language:
  title-block-author-single: ""
  title-block-author-plural: ""
format:
  html:
    toc: true
    toc-title: "Conteúdo"
    toc-depth: 2
---

```{r}
#| include: false
library(tidyverse)
theme_set(theme_bw(base_size = 12))
```

# Os moluscos de fevereiro pesam menos. Ou não?

Uma equipe coleta moluscos em um banco de areia em dois meses diferentes e mede a biomassa de cada
indivíduo. A média de fevereiro é claramente menor que a de abril.

Antes de falar em efeito do mês, uma pergunta: **os moluscos dos dois meses tinham o mesmo
tamanho?**

Biomassa cresce com o comprimento da concha. Se os indivíduos de fevereiro eram menores, parte da
diferença (talvez toda ela) é uma diferença de tamanho, não de mês.

O comprimento aqui é uma **covariável**: uma medida contínua, registrada em cada unidade, que
afeta a resposta e não é o que queremos comparar.

# Comparar em condições equivalentes

A ideia central é simples: em vez de comparar as médias brutas, comparar os meses **em um mesmo
comprimento de concha**.

```{r}
#| echo: false
#| label: fig-covariavel-ajuste
#| fig-cap: "Biomassa em função do comprimento em dois meses. As linhas verticais tracejadas marcam o comprimento médio de cada mês; a linha cheia marca um comprimento comum aos dois."
#| fig-alt: "Gráfico de dispersão com dois grupos de pontos e duas retas paralelas ascendentes. Os pontos de fevereiro se concentram à esquerda, em comprimentos menores, e os de abril à direita."
#| fig-height: 3.8

fev <- tibble(mes = "fevereiro", comprimento = rnorm(60, 18, 2.5))
abr <- tibble(mes = "abril",     comprimento = rnorm(60, 24, 2.5))

moluscos <- bind_rows(fev, abr) |>
  mutate(
    biomassa = -1.2 + 0.11 * comprimento + if_else(mes == "abril", 0.20, 0) + rnorm(120, 0, 0.12),
    mes = fct_relevel(mes, "fevereiro")
  )

medias_mes <- moluscos |>
  group_by(mes) |>
  summarise(comprimento_medio = mean(comprimento))

comprimento_comum <- mean(medias_mes$comprimento_medio)

ggplot(moluscos, aes(x = comprimento, y = biomassa, colour = mes)) +
  geom_point(alpha = 0.6) +
  geom_smooth(method = "lm", se = FALSE, linewidth = 0.9) +
  geom_vline(xintercept = medias_mes$comprimento_medio, linetype = "dashed", colour = "grey40") +
  geom_vline(xintercept = comprimento_comum, linewidth = 0.8) +
  scale_colour_manual(values = c(fevereiro = "#0072B2", abril = "#D55E00")) +
  labs(x = "Comprimento da concha (mm)", y = "Biomassa (g)", colour = "Mês")
```

A figura mostra o problema e a solução ao mesmo tempo. Os dois grupos ocupam faixas diferentes de
comprimento, e por isso a comparação das médias brutas mistura mês e tamanho. Mas as duas retas
podem ser lidas em um comprimento comum, e a distância vertical entre elas nesse ponto é o
**efeito ajustado do mês**.

::: {.callout-note appearance="minimal" title="Análise de covariância"}
A **ANCOVA** ajusta um modelo com um fator categórico e uma covariável contínua:

$$\text{biomassa} = \beta_0 + \beta_1 \times \text{comprimento} + \text{efeito do mês} + \varepsilon$$

Ela responde a duas perguntas ao mesmo tempo: como a resposta varia com a covariável, e quanto os
grupos diferem **depois de descontar** essa variação.
:::

::: {.callout-warning appearance="minimal" title="Escolha um valor sustentado pelos dois grupos"}
Comparar os meses em um comprimento que só um deles apresenta é extrapolar. O ponto de comparação
precisa estar na faixa em que **ambos** os grupos foram observados.
:::

::: {.callout-warning appearance="minimal" title="Um efeito ajustado só existe se as retas forem paralelas"}
O modelo acima resume o mês em **um** número, e isso só faz sentido se a biomassa crescer com o
comprimento na mesma taxa nos dois meses.

Se as retas divergirem, a distância entre elas muda ao longo do comprimento e não existe um único
"efeito do mês" a relatar. Por isso, na prática, ajusta-se primeiro o modelo com interação,
verifica-se se ela é necessária e, se não for, segue-se com o modelo aditivo.
:::

# A mesma família de modelos

Vale notar o que aconteceu ao longo do semestre. Comparar dois grupos, comparar quatro grupos,
ajustar uma reta e agora combinar grupo e reta. Tudo isso são variações de uma mesma estrutura:

$$\text{resposta} = \text{parte sistemática} + \text{variação residual}$$

O que muda é quem entra na parte sistemática. Só categorias, e temos ANOVA. Só uma variável
contínua, e temos regressão. Os dois juntos, e temos ANCOVA. As ferramentas de diagnóstico
(resíduos, pressupostos, partição da variação) são as mesmas nos três casos.

# Ajustar não é aleatorizar

Um ponto que decide o alcance das conclusões.

Se o mês tivesse sido **sorteado** para cada molusco (o que é impossível, mas serve de referência),
qualquer outra diferença entre os grupos estaria distribuída ao acaso, e o efeito ajustado
poderia ser lido como efeito causal.

Como os meses são condições observadas, os grupos podem diferir em muitas outras coisas:
temperatura da água, disponibilidade de alimento, fase reprodutiva, profundidade de coleta. Ajustar
pelo comprimento remove **apenas** a diferença devida ao comprimento.

::: {.callout-warning appearance="minimal" title="O que o ajuste estatístico faz e não faz"}
Ajustar por uma covariável torna a comparação mais justa em relação **àquela** variável.

Não substitui a aleatorização e não elimina as demais diferenças entre grupos que ninguém mediu.
Em estudos observacionais, o resultado é uma associação ajustada, não uma demonstração de causa.
:::

::: {.callout-tip appearance="minimal" title="Para pensar"}
- Se os dois meses tivessem exatamente a mesma distribuição de comprimentos, o efeito ajustado
  seria muito diferente da diferença bruta entre as médias?
- Um pesquisador ajusta por uma covariável que foi **medida depois** do tratamento e pode ter sido
  afetada por ele. Que problema isso cria?
:::

::: {.callout-tip appearance="minimal" title="Para saber mais"}

- [Regressão linear múltipla](https://fcopf.github.io/mead/content/regressao-linear/regressao-linear-multipla.html){target="_blank"} (MEAD)

:::