---
title: "Controlar um gradiente, combinar dois fatores"
subtitle: "Leitura prévia"
author:
  - "Prof. Fabio Cop (*fcferreira@unifesp.br*)"
  - "Instituto do Mar - Unifesp"
date: today
lang: pt-BR
language:
  title-block-author-single: ""
  title-block-author-plural: ""
format:
  html:
    toc: true
    toc-title: "Conteúdo"
    toc-depth: 2
---

```{r}
#| include: false
library(tidyverse)
theme_set(theme_bw(base_size = 12))
```

# Um costão que não é uniforme

Você vai testar três tipos de placa de assentamento em um costão rochoso. O problema é que o costão tem um gradiente evidente, porque perto da linha d'água a superfície fica submersa quase o tempo todo e perto do topo fica exposta ao sol por horas.

Se você instalar as placas do tipo A na faixa inferior, as do tipo B no meio e as do tipo C no topo, o experimento está perdido antes de começar. Qualquer diferença entre as placas pode ser da placa ou da altura no costão, e **não há análise capaz de separar as duas coisas depois**.

Esse é o problema do confundimento. E existem duas maneiras muito diferentes de lidar com um gradiente conhecido.

# Duas maneiras de lidar com um gradiente conhecido

## Aleatorizar

Sortear a posição de cada placa espalha o gradiente entre os tratamentos. Nenhum tipo de placa fica sistematicamente mais alto que os outros, e o confundimento desaparece.

Mas o gradiente continua ali. Ele passa a entrar na variação residual, aquela que serve de régua para julgar o efeito do tratamento. Com um gradiente forte, o resíduo fica grande e o efeito das placas fica difícil de enxergar, mesmo existindo.

## Formar blocos

A alternativa é reconhecer o gradiente e usá-lo a favor do experimento.

Divida o costão em três faixas de altura. Dentro de **cada faixa**, instale uma placa de cada tipo, sorteando as posições. Cada faixa é um **bloco**, ou seja, um conjunto de unidades parecidas entre si, onde todos os tratamentos aparecem, como mostra a @fig-alocacao-blocos.

```{r}
#| echo: false
#| label: fig-alocacao-blocos
#| fig-cap: "Alocação em três blocos de altura. Dentro de cada faixa, os três tipos de placa aparecem uma vez, em posições sorteadas."
#| fig-alt: "Diagrama com três faixas horizontais empilhadas, representando as alturas inferior, média e superior do costão. Em cada faixa há três quadrados coloridos, um para cada tipo de placa, em ordem diferente entre as faixas."
#| fig-height: 3
aloc <- tibble(
  bloco = rep(c("superior", "média", "inferior"), each = 3),
  posicao = rep(1:3, times = 3),
  placa = c("C", "A", "B", "A", "C", "B", "B", "A", "C")
) |>
  mutate(bloco = fct_relevel(bloco, "inferior", "média", "superior"))

ggplot(aloc, aes(x = posicao, y = bloco, fill = placa)) +
  geom_tile(colour = "white", linewidth = 2) +
  geom_text(aes(label = placa), colour = "white", size = 5, fontface = "bold") +
  scale_fill_manual(values = c(A = "#0072B2", B = "#D55E00", C = "#009E73")) +
  labs(x = "Posição dentro da faixa", y = "Faixa de altura", fill = "Placa") +
  scale_x_continuous(breaks = 1:3)
```

Repare que cada faixa da @fig-alocacao-blocos contém os três tipos de placa, em ordem diferente. O que muda na análise é o destino da variação devida à altura. Em vez de ficar no resíduo, ela é **atribuída ao bloco** e retirada dali. O resíduo passa a conter apenas o que sobra depois de descontar tratamento e bloco, e fica menor.

O ganho é real, porque o mesmo efeito de tratamento se torna mais fácil de detectar, sem coletar um dado a mais.

::: {.callout-note appearance="minimal" title="Bloco e tratamento não têm o mesmo papel"}
O **tratamento** é o que você quer comparar. Seus níveis foram sorteados para as unidades.

O **bloco** é uma fonte de variação conhecida e indesejada, que você agrupa em vez de sortear. Ninguém sorteia qual faixa do costão será "superior".

Por isso não se interpreta o efeito de bloco como resultado do estudo, pois ele é um recurso de controle, não uma resposta.
:::

Dessa diferença de papéis decorre uma exigência prática. Como o bloco organiza a alocação dos tratamentos, ele precisa ser definido no planejamento, antes de sortear as placas. Agrupar unidades depois de ver os dados, buscando faixas que tornem o resultado mais nítido, não é controle local, e sim seleção de resultado, o que invalida a interpretação do teste.

## O modelo de blocos completos

O que a @fig-alocacao-blocos mostra pode ser escrito como modelo. Com $t$ tratamentos e $b$ blocos, uma observação do tratamento $i$ no bloco $j$ é

$$
Y_{ij}=\mu+\tau_i+\beta_j+\varepsilon_{ij}.
$$

$\tau_i$ representa o tratamento, $\beta_j$ representa a diferença sistemática do bloco e $\varepsilon_{ij}$ é o que resta. O termo $\beta_j$ é exatamente a parte da variação que, sem bloqueamento, estaria dentro de $\varepsilon_{ij}$. Em um delineamento em blocos completos aleatorizados, todos os tratamentos aparecem uma vez em cada bloco e são sorteados dentro dele.

A variação total se divide então em tratamento, bloco e resíduo. Os graus de liberdade são $t-1$ para tratamentos, $b-1$ para blocos e $(t-1)(b-1)$ para o resíduo, totalizando $tb-1$. Com uma observação por combinação, tratamento e bloco não podem ter interação estimada separadamente, e essa variação fica no resíduo. Se uma interação entre tratamento e bloco for cientificamente esperada, é necessário replicar as combinações ou escolher outro desenho.

O bloqueamento ganha precisão quando a variação entre blocos é grande e unidades do mesmo bloco são parecidas. Se os blocos quase não diferem, o ganho é pequeno e alguns graus de liberdade foram usados sem reduzir muito o resíduo. Isso não introduz viés quando o desenho e o modelo estão corretos, mas mostra por que o critério de bloqueamento precisa de justificativa prévia.

## Um exemplo completo de blocos

Considere quatro faixas do costão e três tipos de placa. Cada linha da tabela analítica é uma placa, e cada bloco contém os três tratamentos. As médias mudam com a altura, mas a comparação entre placas é feita dentro de cada faixa. Na fórmula do modelo, o sinal `+` indica exatamente isso, ou seja, placa e bloco entram como efeitos que se somam.

```{r}
#| code-fold: true
#| code-summary: "Ver dados, modelo e tabela ANOVA em blocos"
#| label: tbl-anova-blocos
#| tbl-cap: "ANOVA do delineamento em blocos completos aleatorizados."
experimento_blocos <- crossing(
  bloco = factor(c("muito baixo", "baixo", "alto", "muito alto"),
                 levels = c("muito baixo", "baixo", "alto", "muito alto")),
  placa = factor(c("A", "B", "C"))
) |>
  mutate(
    efeito_bloco = rep(c(2.0, 1.2, 0.2, -0.8), each = 3),
    efeito_placa = recode(placa, A = 0, B = 0.7, C = 1.3),
    recrutamento = 8 + efeito_bloco + efeito_placa + rnorm(n(), 0, 0.35)
  )

modelo_blocos <- aov(recrutamento ~ placa + bloco, data = experimento_blocos)

knitr::kable(
  as.data.frame(anova(modelo_blocos)) |>
    rownames_to_column("fonte"),
  digits = 3
)
```

O modelo usa $t-1=2$ graus de liberdade para placa, $b-1=3$ para bloco e $(t-1)(b-1)=6$ para o resíduo, como previsto. Se ignorássemos o bloco, a diferença sistemática entre alturas seria misturada ao resíduo e a linha correspondente da tabela desapareceria, engordando a soma de quadrados residual. Incluí-lo não muda as comparações observadas dentro de cada faixa, e sim a estimativa do ruído contra a qual elas são avaliadas.

::: {.callout-warning appearance="minimal" title="Completo não significa replicado por célula"}
"Bloco completo" significa que todos os tratamentos aparecem em cada bloco. Com uma observação por tratamento e bloco, não existe replicação para estimar separadamente interação placa por bloco. Se essa interação for importante, o desenho precisa de mais de uma unidade em cada combinação.
:::

# Quando há dois fatores de interesse

O segundo problema é diferente. Agora você não tem um fator e um incômodo, mas **dois fatores que interessam de verdade**.

Suponha um experimento em mesocosmos onde interessam a presença de algas (com ou sem) e o tipo de nutriente adicionado (três tipos). Uma opção seria fazer dois experimentos separados. Combinar os dois fatores em um só experimento é melhor por dois motivos.

O primeiro é econômico, porque as mesmas unidades servem às duas perguntas. O segundo é conceitual, e é o que realmente importa, porque só o experimento combinado permite descobrir se **o efeito de um fator depende do outro**.

Com 2 níveis de algas e 3 de nutriente, há $2 \times 3 = 6$ combinações. Um delineamento **fatorial** aloca unidades experimentais a todas elas.

# Efeitos principais e interação

Um experimento fatorial admite três desfechos qualitativamente distintos, e a maneira mais direta de reconhecê-los é representar as médias de cada combinação em um gráfico de linhas, como na @fig-interacao.

```{r}
#| echo: false
#| label: fig-interacao
#| fig-cap: "Três resultados possíveis em um experimento fatorial. Cada ponto é a média de uma combinação; as linhas ligam as médias de um mesmo nutriente."
#| fig-alt: "Três painéis lado a lado. No primeiro as linhas são horizontais e sobrepostas; no segundo são paralelas e deslocadas; no terceiro se cruzam."
#| fig-height: 3.4
cenarios <- bind_rows(
  tibble(cenario = "Sem efeito de algas",
         algas = rep(c("sem", "com"), each = 3), nutriente = rep(c("NH4","NO3","PO3"), 2),
         resposta = c(2, 2.4, 1.8,  2, 2.4, 1.8)),
  tibble(cenario = "Efeitos aditivos",
         algas = rep(c("sem", "com"), each = 3), nutriente = rep(c("NH4","NO3","PO3"), 2),
         resposta = c(2, 2.4, 1.8,  3.2, 3.6, 3.0)),
  tibble(cenario = "Com interação",
         algas = rep(c("sem", "com"), each = 3), nutriente = rep(c("NH4","NO3","PO3"), 2),
         resposta = c(2, 2.4, 1.8,  4.5, 1.9, 2.6))
) |>
  mutate(
    algas = fct_relevel(algas, "sem"),
    cenario = fct_relevel(cenario, "Sem efeito de algas", "Efeitos aditivos")
  )

ggplot(cenarios, aes(x = algas, y = resposta, colour = nutriente, group = nutriente)) +
  geom_line(linewidth = 0.9) +
  geom_point(size = 2.6) +
  facet_wrap(~ cenario) +
  scale_colour_manual(values = c(NH4 = "#0072B2", NO3 = "#D55E00", PO3 = "#009E73")) +
  labs(x = "Presença de algas", y = "Concentração", colour = "Nutriente")
```

No primeiro painel da @fig-interacao, adicionar algas não muda nada, e as linhas são horizontais.

No segundo, adicionar algas eleva a resposta **na mesma medida** para os três nutrientes. As linhas são paralelas. Nesse caso os dois fatores agem de forma independente, e faz sentido resumir cada um por um **efeito principal**, como em "algas aumentam a concentração em 1,2 unidade, seja qual for o nutriente".

No terceiro, as linhas se cruzam. Com NH4, adicionar algas aumenta muito a concentração, enquanto com NO3 ela diminui. Existe **interação**, isto é, o efeito de um fator depende do nível do outro.

::: {.callout-warning appearance="minimal" title="Com interação, o efeito principal engana"}
No terceiro painel, a média geral do efeito de algas seria pequena, porque os aumentos e as quedas quase se cancelam.

Dizer "algas quase não afetam a concentração" seria falso para todos os nutrientes individualmente. Quando há interação, é o padrão combinado que precisa ser descrito, não a média dos efeitos.
:::

## O modelo fatorial e sua partição

Os três cenários da @fig-interacao correspondem a valores diferentes de um mesmo termo do modelo. Para fatores $A$ e $B$, com observação $k$ na combinação dos níveis $i$ e $j$,

$$
Y_{ijk}=\mu+\alpha_i+\beta_j+(\alpha\beta)_{ij}+\varepsilon_{ijk}.
$$

$\alpha_i$ e $\beta_j$ são efeitos principais, enquanto $(\alpha\beta)_{ij}$ é a interação, isto é, o desvio da combinação em relação ao que seria esperado pela simples soma dos dois efeitos. No primeiro painel da @fig-interacao, $\alpha_i$ e $(\alpha\beta)_{ij}$ são nulos, no segundo apenas $(\alpha\beta)_{ij}$ é nulo, e no terceiro nenhum dos dois é nulo.

Em um desenho balanceado com $a$ níveis de $A$, $b$ níveis de $B$ e $r$ réplicas por combinação, os graus de liberdade são:

- $a-1$ para $A$;
- $b-1$ para $B$;
- $(a-1)(b-1)$ para a interação;
- $ab(r-1)$ para o resíduo;
- $abr-1$ no total.

Replicação em cada célula é o que permite distinguir interação de variação residual. Uma única unidade por combinação produz médias, mas não fornece uma estimativa independente do erro dentro da célula. No R, a diferença em relação ao modelo de blocos está em uma única letra, porque o operador `*` substitui o `+`.

```{r}
#| code-fold: true
#| code-summary: "Ver um modelo fatorial em R"
experimento_fatorial <- expand_grid(
  algas = factor(c("sem", "com"), levels = c("sem", "com")),
  nutriente = factor(c("NH4", "NO3", "PO3")),
  replica = 1:6
) |>
  mutate(
    resposta = 2 +
      if_else(algas == "com", 1.0, 0) +
      case_when(nutriente == "NO3" ~ 0.4,
                nutriente == "PO3" ~ -0.2,
                TRUE ~ 0) +
      if_else(algas == "com" & nutriente == "NH4", 1.2, 0) +
      rnorm(n(), 0, 0.35)
  )

modelo_fatorial <- aov(resposta ~ algas * nutriente, data = experimento_fatorial)
summary(modelo_fatorial)
```

O operador `*` inclui `algas`, `nutriente` e `algas:nutriente`. Como os dados foram gerados com um acréscimo extra apenas na combinação de algas com NH4, a linha da interação costuma se destacar na tabela. Se a interação permanece no modelo, os efeitos principais devem ser lidos como médias condicionais ou acompanhados pelas combinações. O princípio de hierarquia recomenda não remover os termos principais enquanto a interação que os contém estiver sendo interpretada.

## O que exatamente a interação compara

Vale tornar explícito o que o termo $(\alpha\beta)_{ij}$ mede. Com dois níveis em cada fator, a interação é uma diferença de diferenças. Se $\mu_{ij}$ é a média na combinação dos níveis $i$ e $j$,

$$
I=(\mu_{22}-\mu_{12})-(\mu_{21}-\mu_{11}).
$$

O primeiro parêntese é o efeito de $A$ em um nível de $B$, e o segundo é o efeito de $A$ no outro nível. Se esses efeitos são iguais, $I=0$ e as linhas esperadas são paralelas. A interação não exige que as linhas se cruzem, pois qualquer mudança de inclinação entre os níveis já representa dependência.

Quando a interação é relevante, descrevemos **efeitos simples**, como o efeito de algas dentro de cada nutriente. Aplicado aos dados simulados acima, esse cálculo produz uma coluna por diferença:

```{r}
#| echo: false
#| label: tbl-efeitos-simples
#| tbl-cap: "Médias por combinação e efeito de algas dentro de cada nutriente."
efeitos_simples <- experimento_fatorial |>
  summarise(media = mean(resposta), .by = c(nutriente, algas)) |>
  pivot_wider(names_from = algas, values_from = media) |>
  mutate(efeito_algas = com - sem)

knitr::kable(efeitos_simples, digits = 2)
```

A coluna `efeito_algas` mostra que o acréscimo devido às algas é bem maior em NH4 do que nos demais nutrientes, que é a assinatura numérica da interação. Os efeitos simples devem vir com erros padrão ou intervalos, e a família de comparações precisa ser declarada. A tabela acima mostra a estimativa bruta para tornar a operação visível, enquanto a inferência usa o quadrado médio residual do modelo fatorial.

## Balanceamento, células vazias e ordem dos termos

Toda a partição descrita até aqui pressupõe um desenho balanceado e completo, no qual os efeitos principais e a interação são separados de forma limpa. Com tamanhos diferentes entre células, as médias marginais passam a depender dos pesos atribuídos a elas. Uma célula vazia pode tornar certos efeitos não estimáveis e confundir fator com interação, e nessa situação a ordem dos termos e o tipo de soma de quadrados deixam de ser detalhes de software.

O melhor reparo ocorre no delineamento, preenchendo todas as combinações, mantendo replicação suficiente e registrando perdas. Modelos podem acomodar desequilíbrio moderado, mas não inventam a comparação que uma combinação ausente impossibilitou.

# Duas estruturas, uma mesma ideia

Bloco e fatorial resolvem problemas diferentes, mas fazem a mesma coisa com a variação dos dados.

No delineamento em blocos, a variação devida ao gradiente deixa de ficar no resíduo e passa a ser atribuída ao bloco. No fatorial, a variação devida ao segundo fator, e à combinação dos dois, deixa de ficar no resíduo e passa a ser atribuída a eles.

Nos dois casos o resíduo encolhe, e o resíduo é a régua com que todo efeito é julgado. Reconhecer uma estrutura que existe no experimento é, quase sempre, a forma mais barata de tornar um efeito detectável. A diferença está no que se faz com o termo acrescentado, já que o efeito de bloco é descontado e não interpretado, enquanto o segundo fator e sua interação são exatamente aquilo que o estudo pretende descrever.

::: {.callout-tip appearance="minimal" title="Leitura adicional"}
- [Regressão linear múltipla](https://fcopf.github.io/mead/content/regressao-linear/regressao-linear-multipla.html){target="_blank"} (MEAD), onde termos aditivos e de interação reaparecem com preditores contínuos.

Quinn e Keough [@quinn2002] apresentam delineamentos em blocos e fatoriais com detalhamento das somas de quadrados em situações desbalanceadas.
:::

::: {.callout-tip appearance="minimal" title="Para pensar"}
- Você bloqueou por altura no costão, mas o gradiente acabou sendo fraquíssimo. O que aconteceu com a sensibilidade do experimento em relação a simplesmente ter aleatorizado?
- Em um fatorial 2 × 3, o gráfico de linhas mostra retas quase paralelas. O que isso sugere sobre a necessidade do termo de interação no modelo?
:::

# Referências
