---
title: "O que 45 estações dizem sobre a região?"
subtitle: "Leitura prévia - Aula 02"
author:
  - "Prof. Fabio Cop (*fcferreira@unifesp.br*)"
  - "Instituto do Mar - Unifesp"
date: today
lang: pt-BR
language:
  title-block-author-single: ""
  title-block-author-plural: ""
format:
  html:
    toc: true
    toc-title: "Conteúdo"
    toc-depth: 2
---

```{r}
#| include: false
library(tidyverse)
theme_set(theme_bw(base_size = 12))
```

# Um levantamento termina, e começa o problema

Uma equipe percorre o litoral e registra, em 45 estações distribuídas por nove praias, quantas
espécies de invertebrados encontra em cada uma. Ao fim, a planilha tem 45 linhas.

Só que o relatório não vai falar sobre essas 45 estações. Vai falar sobre a região: quantas
espécies uma estação daquele litoral costuma abrigar, se as praias se parecem entre si, se o
padrão observado justifica voltar lá.

É aí que aparece a pergunta que separa a planilha da conclusão: **o que 45 estações permitem
dizer sobre um litoral que tem milhares delas?**

# Duas coisas com nomes diferentes

::: {.callout-note appearance="minimal" title="População e amostra"}
A **população** é o conjunto de todas as unidades sobre as quais queremos concluir alguma coisa.
A **amostra** é o subconjunto que efetivamente medimos.

A média das 45 estações medidas é um número exato e conhecido. A média de todas as estações da
região é um número desconhecido, que a amostra permite **estimar**, nunca conhecer com certeza.
:::

Repare que a população não é definida pelos dados: é definida pela pergunta. Se a pergunta é sobre
aquele litoral, a população são todas as estações do litoral. Se é sobre uma praia específica, a
população encolhe, e as 5 estações daquela praia passam a ser a amostra.

Definir a população antes de coletar evita a situação mais desconfortável da análise de dados:
descobrir, no fim, que os dados respondem a uma pergunta diferente da que se queria fazer.

# Estimar é aceitar uma margem

Se todas as estações do litoral fossem idênticas, uma única medida bastaria e não haveria
incerteza nenhuma. Como elas variam, cada amostra produz uma resposta um pouco diferente.

Isso não é um defeito do levantamento. É a consequência inevitável de medir uma parte para falar
do todo, e é por isso que uma estimativa sempre vem acompanhada de uma margem.

# Da população-alvo à lista que pode ser sorteada

A **população-alvo** é o conjunto sobre o qual desejamos concluir. A **população acessível** é a
parte que o plano de campo consegue alcançar. Para sortear unidades, ainda precisamos de um
**cadastro amostral**, isto é, uma lista ou mapa que represente essas unidades. Se costões remotos
não aparecem no cadastro, eles têm probabilidade zero de entrar na coleta, mesmo que pertençam à
população-alvo.

Usamos $N$ para o tamanho da população e $n$ para o tamanho da amostra. Medir todas as $N$ unidades
é realizar um **censo**. Um censo elimina o erro de selecionar apenas parte da população, mas não
elimina erros de medição, unidades não localizadas ou uma definição inadequada da população.

Uma característica numérica da população é um **parâmetro**. A média populacional, por exemplo, é

$$
\mu=\frac{1}{N}\sum_{i=1}^{N}X_i.
$$

Como $\mu$ é desconhecida, calculamos a estatística

$$
\bar{x}=\frac{1}{n}\sum_{i=1}^{n}x_i.
$$

A regra que transforma uma amostra em $\bar{x}$ é um **estimador**; o número obtido em uma coleta
específica é a **estimativa**. Um estimador é não enviesado quando, ao repetir o plano muitas vezes,
suas estimativas ficam centradas no parâmetro. Isso não significa que cada estimativa acerte.

## Três distribuições que não devem ser confundidas

A **distribuição populacional** descreve os valores de todas as unidades da população. Se a riqueza
das 45 estações fosse conhecida, uma tabela de frequências ou um histograma descreveria essa
população finita. Dividindo a frequência de cada valor por $N$, obtemos a probabilidade de selecionar
ao acaso uma unidade com aquele valor.

A **distribuição da amostra** descreve apenas os valores que entraram em uma coleta. Ela muda quando
o sorteio muda. Finalmente, uma **distribuição amostral** descreve os resultados de uma estatística,
como $\bar X$, em todos os sorteios possíveis ou em muitas repetições do plano. A primeira fala das
unidades; a segunda, das unidades observadas; a terceira, do desempenho de um procedimento.

Para uma população finita com valores $X_1,\ldots,X_N$, a variância populacional é

$$
\sigma^2=\frac{1}{N}\sum_{i=1}^{N}(X_i-\mu)^2.
$$

Na amostra, usamos

$$
s^2=\frac{1}{n-1}\sum_{i=1}^{n}(x_i-\bar{x})^2.
$$

O divisor $n-1$ faz com que $s^2$ seja não enviesado para $\sigma^2$ sob amostragem aleatória
simples. A versão com divisor $n$ tende a subestimar a variabilidade populacional, porque a própria
amostra foi usada para localizar o centro.

```{r}
#| code-fold: true
#| code-summary: "Ver população, uma amostra e estimadores repetidos"
#| label: fig-pread02-populacao-estimadores
#| fig-cap: "Distribuição populacional e distribuição de médias obtida ao repetir amostras aleatórias simples. A linha laranja marca a média populacional."
#| fig-alt: "Dois histogramas. O primeiro mostra os valores de uma população finita; o segundo mostra muitas médias amostrais concentradas ao redor da média populacional."
#| fig-height: 4.2
library(tidyverse)

populacao <- tibble(
  estacao = 1:450,
  setor = rep(c("exposto", "intermediário", "abrigado"), each = 150),
  riqueza = c(
    rpois(150, lambda = 5),
    rpois(150, lambda = 8),
    rpois(150, lambda = 11)
  )
)

parametros <- populacao |>
  summarise(media = mean(riqueza), variancia = mean((riqueza - media)^2))

uma_amostra <- populacao |>
  slice_sample(n = 45)

estimadores <- tibble(
  repeticao = 1:2000,
  media = replicate(2000, mean(sample(populacao$riqueza, size = 45))),
  variancia = replicate(2000, var(sample(populacao$riqueza, size = 45)))
)

bind_rows(
  transmute(populacao, valor = riqueza, painel = "Unidades da população"),
  transmute(estimadores, valor = media, painel = "Médias de amostras com n = 45")
) |>
  ggplot(aes(x = valor)) +
  geom_histogram(bins = 35, fill = "#0072B2", colour = "white") +
  geom_vline(xintercept = parametros$media, colour = "#D55E00", linewidth = 1) +
  facet_wrap(~ painel, scales = "free_y", ncol = 1) +
  labs(x = "Riqueza ou riqueza média", y = "Frequência") +
  theme_bw(base_size = 12)

uma_amostra |>
  summarise(
    estimativa_media = mean(riqueza),
    estimativa_variancia = var(riqueza)
  )
```

O histograma estreito das médias não afirma que as estações se tornaram homogêneas. Ele mostra que
uma média de 45 unidades é mais estável que uma única unidade. A nuvem de estimativas permite avaliar
se o estimador está centrado no parâmetro e quão preciso é o procedimento.

# Sortear estações soltas ou praias inteiras?

Aqui entra a decisão que mais influencia a qualidade de uma estimativa, e que quase nunca recebe
a atenção que merece: **como as unidades entram na amostra**.

Suponha que o orçamento permita visitar 15 estações. Há pelo menos dois jeitos de escolhê-las.

Sortear **15 estações soltas** por toda a região, ou sortear **3 praias inteiras** e medir as 5
estações de cada uma. Nos dois casos são 15 estações, o mesmo esforço de campo, e a segunda opção
é bem mais barata: menos deslocamento, menos dias de viagem.

A figura abaixo repete as duas estratégias duas mil vezes em uma região onde as praias diferem
bastante entre si.

```{r}
#| code-fold: true
#| code-summary: "Ver a simulação das duas estratégias"
#| label: fig-pread02-estrategias
#| fig-cap: "Estimativas da riqueza média da região obtidas por duas estratégias de amostragem, ambas com 15 estações. A linha marca a riqueza média real da região."
#| fig-alt: "Dois histogramas empilhados na mesma escala. O das estações soltas é estreito e concentrado em torno da linha do valor real. O das praias inteiras é muito mais largo, com estimativas que vão de valores baixos a valores altos."
#| fig-height: 4

library(tidyverse)

praias <- tibble(
  praia = 1:9,
  media_praia = c(11, 10, 4, 3, 6, 3, 4, 4, 6)
)

regiao <- praias |>
  slice(rep(1:9, each = 5)) |>
  mutate(riqueza = pmax(0, rnorm(45, mean = media_praia, sd = 1.5)))

media_regiao <- mean(regiao$riqueza)

estimativas <- bind_rows(
  tibble(
    estrategia = "15 estações soltas",
    media = replicate(2000, mean(sample(regiao$riqueza, size = 15)))
  ),
  tibble(
    estrategia = "3 praias inteiras",
    media = replicate(2000, {
      sorteadas <- sample(1:9, size = 3)
      mean(regiao$riqueza[regiao$praia %in% sorteadas])
    })
  )
) |>
  mutate(estrategia = fct_relevel(estrategia, "15 estações soltas"))

ggplot(estimativas, aes(x = media)) +
  geom_histogram(bins = 45, fill = "#0072B2", colour = "white") +
  geom_vline(xintercept = media_regiao, colour = "#D55E00", linewidth = 1.1) +
  facet_wrap(~ estrategia, ncol = 1) +
  labs(x = "Riqueza média estimada para a região", y = "Frequência")
```

```{r}
#| echo: false
espalhamento <- estimativas |>
  group_by(estrategia) |>
  summarise(desvio = sd(media))

sd_soltas <- formatC(espalhamento$desvio[1], format = "f", digits = 2, decimal.mark = ",")
sd_praias <- formatC(espalhamento$desvio[2], format = "f", digits = 2, decimal.mark = ",")
```

As duas estratégias acertam **em média**: os dois histogramas estão centrados no valor real. O que
muda é a dispersão em torno dele. Nesta simulação, as estimativas por estações soltas variaram com
desvio-padrão de `r sd_soltas` espécies, e as por praias inteiras, de `r sd_praias`.

::: {.callout-tip appearance="minimal" title="Observe"}
As 15 estações de três praias inteiras trazem menos informação que 15 estações espalhadas, apesar
de serem o mesmo número de medidas.

O motivo é que estações da mesma praia se parecem entre si. Ao sortear uma praia rica, você leva
cinco estações ricas de uma vez; ao sortear uma pobre, cinco pobres. A estimativa passa a depender
muito mais da sorte do sorteio.
:::

# Amostra maior não conserta amostra torta

As duas estratégias acima diferem em **precisão**, e a precisão melhora ao coletar mais.

Existe um problema diferente, que coletar mais não resolve. Se a equipe visitar apenas as praias
de acesso fácil, ou apenas as que já sabe serem interessantes, a amostra deixa de representar a
região, e as estimativas passam a errar sistematicamente para o mesmo lado.

::: {.callout-warning appearance="minimal" title="Duas falhas que não se corrigem do mesmo jeito"}
Uma amostra **imprecisa** produz estimativas espalhadas em torno do valor certo. Mais unidades
amostrais resolvem.

Uma amostra **enviesada** produz estimativas concentradas em torno do valor errado. Mil estações
escolhidas pelo mesmo critério torto continuam dando a resposta errada, agora com aparência de
segurança.
:::

O sorteio é o que protege contra a segunda falha. Ele não garante uma boa amostra em cada
levantamento específico, mas garante que nenhuma característica da região seja sistematicamente
favorecida ou excluída.

# Quatro maneiras de construir uma amostra probabilística

Na **amostragem aleatória simples**, todas as unidades têm a mesma chance de seleção e cada sorteio
é feito diretamente no cadastro. É o plano mais simples para justificar, mas pode espalhar o campo
por uma área cara de percorrer.

Na **amostragem sistemática**, sorteamos um ponto inicial e seguimos um intervalo regular, como
visitar uma estação a cada 500 m. Ela distribui bem o esforço, desde que a periodicidade do ambiente
não coincida com o intervalo escolhido.

Na **amostragem estratificada**, dividimos a população em estratos conhecidos, como setores
expostos e abrigados, e sorteamos unidades dentro de cada um. Isso garante representação e pode
aumentar a precisão quando unidades do mesmo estrato se parecem. Para estimar toda a região, as
médias dos estratos devem ser ponderadas por seus tamanhos.

Na **amostragem por conglomerados**, sorteamos grupos naturais, como praias, e medimos várias
unidades dentro deles. Ela reduz custos, mas unidades do mesmo conglomerado tendem a trazer
informação repetida. A simulação das praias inteiras mostra exatamente esse custo estatístico.

```{r}
#| code-fold: true
#| code-summary: "Ver um sorteio simples em R"
library(tidyverse)

cadastro <- tibble(
  estacao = 1:45,
  setor = rep(c("exposto", "intermediário", "abrigado"), each = 15)
)

amostra_sorteada <- cadastro |>
  slice_sample(n = 15, replace = FALSE)

amostra_sorteada
```

O argumento `replace = FALSE` representa amostragem **sem reposição**: uma estação sorteada não
pode entrar de novo. Com reposição, a unidade volta ao conjunto e pode ser selecionada mais de uma
vez. A reposição simplifica modelos probabilísticos, mas sem reposição descreve melhor muitos
levantamentos de campo. Quando $n$ é uma fração pequena de $N$, a diferença entre os dois planos é
pequena; quando a fração é grande, amostrar sem reposição reduz a incerteza.

## O algoritmo revela o desenho

Na amostragem sistemática, se $N=45$ e queremos $n=9$, o intervalo é $k=N/n=5$. Sorteamos um início
entre 1 e 5 e selecionamos início, início + 5, início + 10, e assim por diante. O sorteio do início é
indispensável; começar sempre na primeira estação pode favorecer uma posição recorrente do cadastro.

Na estratificação proporcional, se o estrato $h$ possui $N_h$ unidades, selecionamos

$$
n_h=n\frac{N_h}{N}.
$$

Uma média regional é então a soma ponderada $\bar{x}_{est}=\sum_h(N_h/N)\bar{x}_h$. Alocar o mesmo
número em estratos de tamanhos diferentes é possível, mas a análise precisa restaurar os pesos da
população. No desenho por conglomerados, a unidade sorteada na primeira etapa é o grupo. Medir todas
as estações de uma praia não transforma cada estação em um sorteio independente de praia.

```{r}
#| code-fold: true
#| code-summary: "Ver quatro desenhos no mesmo cadastro"
#| label: fig-pread02-desenhos
#| fig-cap: "Unidades selecionadas por quatro desenhos em um cadastro espacial. Cores de fundo representam três estratos."
#| fig-alt: "Quatro painéis com uma grade de unidades. A amostra simples é dispersa ao acaso, a sistemática segue intervalo regular, a estratificada inclui unidades de todas as faixas e a amostra por conglomerados concentra unidades em poucos grupos."
#| fig-height: 5.2
library(tidyverse)

cadastro <- expand_grid(linha = 1:9, coluna = 1:15) |>
  mutate(
    id = row_number(),
    estrato = case_when(coluna <= 5 ~ "exposto",
                        coluna <= 10 ~ "intermediário",
                        TRUE ~ "abrigado"),
    conglomerado = linha
  )

inicio <- sample(1:9, 1)
conglomerados <- sample(unique(cadastro$conglomerado), 3)

selecoes <- bind_rows(
  cadastro |> mutate(desenho = "Aleatória simples", selecionada = id %in% sample(id, 27)),
  cadastro |> mutate(desenho = "Sistemática", selecionada = id %in% seq(inicio, n(), by = 5)),
  cadastro |>
    group_by(estrato) |>
    mutate(selecionada = id %in% sample(id, 9)) |>
    ungroup() |>
    mutate(desenho = "Estratificada"),
  cadastro |>
    mutate(desenho = "Conglomerados", selecionada = conglomerado %in% conglomerados)
)

ggplot(selecoes, aes(x = coluna, y = linha)) +
  geom_tile(aes(fill = estrato), alpha = 0.18, colour = "white") +
  geom_point(aes(alpha = selecionada), size = 2.2, colour = "#0072B2") +
  scale_alpha_manual(values = c(`TRUE` = 1, `FALSE` = 0.08), guide = "none") +
  facet_wrap(~ desenho, ncol = 2) +
  coord_equal() +
  labs(x = "Posição ao longo da costa", y = "Praia", fill = "Estrato") +
  theme_bw(base_size = 11)
```

# Erro amostral e erro não amostral

O **erro amostral** é a diferença que surge porque observamos uma amostra, não a população inteira.
Ele varia de sorteio para sorteio e pode ser quantificado pelo erro padrão. O **erro não amostral**
inclui cadastro incompleto, não resposta, perda de unidades, protocolo desigual e erro de medição.
Ele pode produzir viés e não desaparece automaticamente quando $n$ cresce.

**Precisão** descreve o espalhamento das estimativas repetidas. **Acurácia** descreve a proximidade
entre elas e o parâmetro. Uma estimativa pode ser muito precisa e pouco acurada quando o plano
repete de modo consistente uma seleção enviesada. O desenho amostral define sobre qual população a
inferência é defensável; a fórmula calculada depois não amplia esse alcance.

```{r}
#| code-fold: true
#| code-summary: "Ver acurácia e precisão em quatro cenários"
#| label: fig-pread02-acuracia-precisao
#| fig-cap: "Acurácia e precisão são propriedades diferentes. O alvo vertical é o parâmetro populacional."
#| fig-alt: "Quatro painéis de pontos em torno de uma linha vertical. Eles representam combinações de alta ou baixa precisão com alta ou baixa acurácia."
#| fig-height: 4.2
library(tidyverse)

alvo <- 8
cenarios <- tribble(
  ~cenario, ~centro, ~desvio,
  "Alta acurácia, alta precisão", 8, 0.25,
  "Alta acurácia, baixa precisão", 8, 1.20,
  "Baixa acurácia, alta precisão", 10, 0.25,
  "Baixa acurácia, baixa precisão", 10, 1.20
)

resultados <- cenarios |>
  reframe(estimativa = rnorm(40, centro, desvio), .by = c(cenario, centro, desvio)) |>
  mutate(repeticao = row_number(), .by = cenario)

ggplot(resultados, aes(x = estimativa, y = repeticao)) +
  geom_vline(xintercept = alvo, colour = "#D55E00", linewidth = 1) +
  geom_point(alpha = 0.65, colour = "#0072B2") +
  facet_wrap(~ cenario, ncol = 2) +
  labs(x = "Estimativa", y = "Repetição") +
  theme_bw(base_size = 11)
```

Uma medida simples do erro de uma estimativa é $e=\hat\theta-\theta$, em que $\hat\theta$ é a
estimativa e $\theta$ o parâmetro. O viés é $E(\hat\theta)-\theta$, a média dos erros em repetições.
A precisão pode ser expressa pela variância de $\hat\theta$. O erro quadrático médio reúne as duas
fontes:

$$
EQM(\hat\theta)=\operatorname{Var}(\hat\theta)+\operatorname{Viés}(\hat\theta)^2.
$$

Uma estimativa pode melhorar em uma dimensão e piorar em outra. Por isso tamanho amostral, desenho e
qualidade do cadastro precisam ser avaliados conjuntamente.

::: {.callout-tip appearance="minimal" title="Para pensar"}
- Uma equipe mede 200 estações, todas na mesma praia. Sobre qual população essas 200 estações
  permitem concluir alguma coisa?
- Duas equipes visitam a mesma região com o mesmo orçamento e chegam a estimativas diferentes.
  Isso indica que uma delas trabalhou mal?
:::
