---
title: "Quanta confiança cabe numa única amostra?"
subtitle: "Leitura prévia"
author:
  - "Prof. Fabio Cop (*fcferreira@unifesp.br*)"
  - "Instituto do Mar - Unifesp"
date: today
lang: pt-BR
language:
  title-block-author-single: ""
  title-block-author-plural: ""
format:
  html:
    toc: true
    toc-title: "Conteúdo"
    toc-depth: 2
---

```{r}
#| include: false
library(tidyverse)
theme_set(theme_bw(base_size = 12))
```

# Você tem uma amostra, não duas mil

Uma equipe coleta 20 mexilhões de um costão, mede um por um e calcula a média de **4,9 cm**.

Sabemos que esse número não é o comprimento médio do costão. Se outra equipe repetisse o trabalho, chegaria a outro valor, e a coleção dessas respostas possíveis tem uma largura própria. O problema prático é que ninguém repete o trabalho duas mil vezes. Você tem apenas uma coleta e um número médio, e precisa informar alguma coisa sobre o grau de confiança que tem nesse valor.

A pergunta desta leitura é **como medir o espalhamento de um procedimento que foi executado uma única vez?**

# O erro padrão

A saída é extrair da própria amostra a informação necessária, contida na expressão a seguir.

$$s_{\bar{x}} = \frac{s}{\sqrt{n}}$$

onde $s$ é o desvio-padrão dos valores da amostra e $n$ é o número de unidades amostrais.

Esse número é o **erro padrão da média**. Ele estima o quanto a média iria variar se o estudo fosse repetido muitas vezes. O subscrito lembra de qual quantidade estamos medindo o espalhamento, a média $\bar{x}$, e não os indivíduos.

Repare no que a fórmula diz. O erro padrão **cresce** com o valor de $s$, ou seja, quando os indivíduos variam mais entre si. Portanto, quanto mais heterogêneo o costão, mais instável a estimativa. Por outro lado, o número **cai** quando a amostra $n$ aumenta, proporcionalmente à raiz de $n$. Isso tem uma consequência prática. Para reduzir a incerteza pela metade é preciso quadruplicar a coleta. Deste modo, aumentar ainda mais o tamanho de uma amostra que já é grande tem pouco efeito sobre a redução do $s_{\bar{x}}$.

::: {.callout-warning appearance="minimal" title="Erro padrão e desvio-padrão medem coisas diferentes"}
O **desvio-padrão** descreve quanto os mexilhões variam entre si. É uma característica do costão, e não muda quando você coleta mais.

O **erro padrão** descreve quanto a *média de uma amostra* variaria de coleta para coleta. É uma característica do estudo, e diminui conforme a amostra cresce.
:::

# De um número para um intervalo

Se a média de uma amostra quase nunca acerta o valor da população, informar só a média não é suficiente. É necessário informar também uma **faixa** de valores que seja compatível com o que foi observado.

O **intervalo de confiança** tem esse papel e pode ser calculado pela expressão a seguir.

$$IC = \bar{x} \pm t \times s_{\bar{x}}$$

Assim, o $IC$ encolhe quando a amostra cresce e se alarga quando os indivíduos variam mais. Falta explicar o que significa o multiplicador $t$, que depende do nível de confiança escolhido e do tamanho da amostra.

## O que é a distribuição t?

Se o desvio-padrão populacional $\sigma$ fosse conhecido, a média padronizada seguiria a distribuição normal e o intervalo seria $\bar{x}\pm z_{1-\alpha/2}\sigma/\sqrt n$. Na prática, substituímos $\sigma$ pelo desvio-padrão amostral $s$, e essa segunda estimativa introduz uma incerteza adicional, sobretudo em amostras pequenas. Usar $z$ enquanto se substitui $\sigma$ por $s$ ignora essa incerteza e produz intervalos estreitos demais.

A distribuição **t de Student** existe para incorporar essa incerteza adicional, por meio de caudas mais largas que as da distribuição normal, como mostra a @fig-normal-t. Para uma amostra de $n$ unidades, os graus de liberdade são $gl=n-1$. Perdemos um grau de liberdade porque os desvios em relação à média amostral precisam somar zero. Com poucos graus de liberdade, o intervalo fica mais largo. Conforme $n$ cresce, $s$ se estabiliza e a distribuição t se aproxima da normal.

```{r}
#| echo: false
#| label: fig-normal-t
#| fig-cap: "Densidades normal padrão e t de Student. Com poucos graus de liberdade, a t concentra mais probabilidade nas caudas."
#| fig-alt: "Curvas simétricas centradas em zero. A t com três graus de liberdade tem pico mais baixo e caudas mais largas. Com dez e trinta graus de liberdade, aproxima-se da curva normal."
#| fig-height: 4
grade <- crossing(
  x = seq(-4, 4, length.out = 600),
  distribuicao = c("Normal (z)", "t, gl = 3", "t, gl = 10", "t, gl = 30")
) |>
  mutate(
    densidade = case_when(
      distribuicao == "Normal" ~ dnorm(x),
      distribuicao == "t, gl = 3" ~ dt(x, df = 3),
      distribuicao == "t, gl = 10" ~ dt(x, df = 10),
      TRUE ~ dt(x, df = 30)
    )
  )

ggplot(grade, aes(x = x, y = densidade, colour = distribuicao)) +
  geom_line(linewidth = 1) +
  labs(x = "Valor padronizado", y = "Densidade", colour = NULL)
```

Na @fig-normal-t, a curva com três graus de liberdade tem pico mais baixo e caudas mais longas, enquanto a curva com trinta graus de liberdade é quase indistinguível da normal. Convém lembrar que uma densidade não atribui probabilidade a um ponto isolado. Probabilidades são áreas sob a curva. No intervalo bilateral, $t_{1-\alpha/2,n-1}$ deixa área $\alpha/2$ em cada cauda e área $1-\alpha$ entre os dois valores críticos.

Com isso, a fórmula geral do intervalo bilateral de confiança $100(1-\alpha)\%$ para a média fica completa.

$$
\bar{x}\pm t_{1-\alpha/2,\,n-1}\frac{s}{\sqrt{n}}.
$$

O termo à direita de $\bar{x}$ é a **margem de erro** $E = t_{1-\alpha/2,\,n-1}\frac{s}{\sqrt{n}}$. Em um intervalo de 95% de confiança, $\alpha=0,05$ e cada cauda da distribuição fica com 0,025. A largura total do intervalo é duas vezes a margem de erro.

Para fixar essas ideias com números concretos, considere uma amostra de $n=10$ observações ($gl=9$) e um intervalo de 95% de confiança ($\alpha=0,05$). A @fig-t-critico mostra os valores críticos $\pm t_{0{,}975,\,9}$, que dividem a densidade em três áreas. A região central concentra 95% da probabilidade, e as duas caudas ficam com 2,5% cada uma.

```{r}
#| echo: false
#| label: fig-t-critico
#| fig-cap: "Distribuição t de Student com gl = 9 (n = 10) para um intervalo de 95% de confiança. As linhas tracejadas marcam os valores críticos ±t. A área central sombreada corresponde a 1 - α = 0,95, e cada cauda sombreada corresponde a α/2 = 0,025."
#| fig-alt: "Curva de densidade t com nove graus de liberdade. Duas linhas verticais tracejadas marcam os valores críticos aproximadamente -2,262 e 2,262. A região central entre essas linhas está sombreada em cinza e soma 0,95 de área. As duas caudas além das linhas estão sombreadas em azul e somam 0,05 de área no total, 0,025 em cada uma."
#| fig-height: 4
gl <- 9
alfa <- 0.05
t_critico <- qt(1 - alfa / 2, df = gl)

curva_t <- tibble(x = seq(-4, 4, length.out = 600)) |>
  mutate(densidade = dt(x, df = gl))

cauda_esq <- curva_t |> filter(x <= -t_critico)
cauda_dir <- curva_t |> filter(x >= t_critico)
centro <- curva_t |> filter(x >= -t_critico, x <= t_critico)

rotulo_t <- gsub("\\.", ",", sprintf("%.3f", t_critico))

ggplot(curva_t, aes(x = x, y = densidade)) +
  geom_ribbon(data = centro, aes(ymin = 0, ymax = densidade, fill = "Centro (1 - α = 0,95)")) +
  geom_ribbon(data = cauda_esq, aes(ymin = 0, ymax = densidade, fill = "Cauda (α/2 = 0,025)")) +
  geom_ribbon(data = cauda_dir, aes(ymin = 0, ymax = densidade, fill = "Cauda (α/2 = 0,025)")) +
  geom_line(linewidth = 0.7) +
  geom_vline(xintercept = c(-t_critico, t_critico), linetype = "dashed") +
  annotate("text", x = 0, y = max(curva_t$densidade) * 0.5,
           label = "1 - α = 0,95", size = 4) +
  annotate("text", x = -(t_critico + 4) / 2, y = 0.05,
           label = "α/2 = 0,025", size = 3.5) +
  annotate("text", x = (t_critico + 4) / 2, y = 0.05,
           label = "α/2 = 0,025", size = 3.5) +
  scale_x_continuous(
    breaks = c(-4, -t_critico, 0, t_critico, 4),
    labels = c("-4", paste0("-", rotulo_t), "0", rotulo_t, "4")
  ) +
  scale_fill_manual(values = c(
    "Centro (1 - α = 0,95)" = "grey85",
    "Cauda (α/2 = 0,025)" = "steelblue"
  )) +
  labs(x = "Valor de t", y = "Densidade", fill = NULL) +
  theme(legend.position = "bottom")
```

::: {.callout-tip appearance="minimal" title="Intervalos unilaterais"}
Em intervalos **bilaterais**, como o exposto anteriormente, a incerteza é dividida em duas caudas iguais, e o valor crítico $t_{1-\alpha/2,\,gl}$ deixa $\alpha/2$ de área em cada lado, como na @fig-t-critico.

Um intervalo pode ser definido como **unilateral**, concentrando toda a área $\alpha$ em uma única cauda. Isso muda dois elementos da @fig-t-critico. O valor crítico passa a ser $t_{1-\alpha,\,gl}$, menor do que $t_{1-\alpha/2,\,gl}$, porque a mesma probabilidade $\alpha$ agora está de um só lado. Além disso, o intervalo perde um dos limites e se torna $(-\infty,\ \bar x + t_{1-\alpha,\,gl}\,s_{\bar{x}}]$ ou $[\bar x - t_{1-\alpha,\,gl}\,s_{\bar{x}},\ +\infty)$, conforme o lado escolhido.

Para o exemplo com $gl=9$ e $\alpha=0,05$, no caso bilateral $t_{0{,}975,9}\approx 2,262$, enquanto no caso unilateral $t_{0{,}95,9}\approx 1,833$, com toda a área concentrada de um só lado, como na @fig-t-unilateral.

```{r}
#| echo: false
#| label: fig-t-unilateral
#| fig-cap: "Distribuição t de Student com gl = 9 (n = 10) para um intervalo unilateral de 95% de confiança. A linha tracejada marca o valor crítico t. A área à esquerda corresponde a 1 - α = 0,95, e a cauda à direita corresponde a α = 0,05."
#| fig-alt: "Curva de densidade t com nove graus de liberdade. Uma única linha vertical tracejada marca o valor crítico aproximadamente 1,833. A região à esquerda dessa linha está sombreada em cinza e soma 0,95 de área. A cauda à direita está sombreada em azul e soma 0,05 de área."
#| fig-height: 4
gl <- 9
alfa <- 0.05
t_critico_uni <- qt(1 - alfa, df = gl)

curva_t_uni <- tibble(x = seq(-4, 4, length.out = 600)) |>
  mutate(densidade = dt(x, df = gl))

area_esq <- curva_t_uni |> filter(x <= t_critico_uni)
cauda_dir <- curva_t_uni |> filter(x >= t_critico_uni)

rotulo_t_uni <- gsub("\\.", ",", sprintf("%.3f", t_critico_uni))

ggplot(curva_t_uni, aes(x = x, y = densidade)) +
  geom_ribbon(data = area_esq, aes(ymin = 0, ymax = densidade, fill = "Área (1 - α = 0,95)")) +
  geom_ribbon(data = cauda_dir, aes(ymin = 0, ymax = densidade, fill = "Cauda (α = 0,05)")) +
  geom_line(linewidth = 0.7) +
  geom_vline(xintercept = t_critico_uni, linetype = "dashed") +
  annotate("text", x = 0, y = max(curva_t_uni$densidade) * 0.5,
           label = "1 - α = 0,95", size = 4) +
  annotate("text", x = (t_critico_uni + 4) / 2, y = 0.05,
           label = "α = 0,05", size = 3.5) +
  scale_x_continuous(
    breaks = c(-4, 0, t_critico_uni, 4),
    labels = c("-4", "0", rotulo_t_uni, "4")
  ) +
  scale_fill_manual(values = c(
    "Área (1 - α = 0,95)" = "grey85",
    "Cauda (α = 0,05)" = "steelblue"
  )) +
  labs(x = "Valor de t", y = "Densidade", fill = NULL) +
  theme(legend.position = "bottom")
```
:::

## O cálculo do intervalo de confiança

Vale executar a fórmula uma vez de maneira explícita, porque cada linha do código corresponde a um dos elementos discutidos acima.

```{r}
#| code-fold: true
#| code-summary: "Cálculo do intervalo de confiança em R"
comprimentos <- c(4.2, 5.0, 5.1, 4.7, 5.4, 4.8, 5.3, 4.9)
n <- length(comprimentos)
media <- mean(comprimentos)
erro_padrao <- sd(comprimentos) / sqrt(n)
critico <- qt(0.975, df = n - 1)
margem_de_erro = critico * erro_padrao
c(
  media = media,
  margem_de_erro = margem_de_erro,
  ic_inferior = media - margem_de_erro,
  ic_superior = media + margem_de_erro
)
```

Nesse exemplo, $n=8$ e $gl=7$. O código calcula $\bar x$, depois $s/\sqrt n$, consulta o quantil de t e finalmente soma e subtrai a margem. O comando `t.test(comprimentos)$conf.int` aplica exatamente a mesma lógica. A conta manual é útil porque deixa visível o papel separado de variabilidade, tamanho amostral e nível de confiança. Alterar `0.975` para `0.95` produziria um intervalo bilateral de 90%, pois sobrariam 5% em cada cauda. Alterar apenas o número sem repensar a área é uma fonte comum de erro.

# O que o intervalo a 95% significa?

O intervalo de confiança é um **procedimento** que, aplicado repetidamente, tem como objetivo acertar os limites da média populacional $\mu$ com uma probabilidade conhecida.

Para ilustrar isso, vale fazer uma simulação computacional que não seria possível reproduzir na vida real. Vamos inventar um costão cujo comprimento médio de mexilhões seja $\mu = 5$ cm, com desvio padrão $\sigma = 1$ cm, repetir a coleta cem vezes, calcular o intervalo de 95% de confiança para cada uma das cem coletas e comparar os limites de cada intervalo com o valor de $\mu$.

```{r}
#| echo: false
#| label: fig-cobertura
#| fig-cap: "Intervalos de 95% calculados em 100 amostras de 20 mexilhões cada. A linha vertical é a média real da população (5 cm). Em laranja, os intervalos que não a contêm."
#| fig-alt: "Cem segmentos horizontais empilhados, cada um representando um intervalo de confiança. A grande maioria cruza a linha vertical em 5 centímetros. Alguns, destacados em laranja, ficam inteiramente de um dos lados."
#| fig-height: 5
set.seed(6)
amostras <- tibble(
  id = rep(1:100, each = 20),
  valor = rnorm(100 * 20, mean = 5, sd = 1)
)

intervalos <- amostras |>
  group_by(id) |>
  summarise(
    media = mean(valor),
    erro = qt(0.975, df = 19) * sd(valor) / sqrt(20)
  ) |>
  mutate(
    inferior = media - erro,
    superior = media + erro,
    cobre = factor(
      if_else(inferior <= 5 & superior >= 5, "contém 5 cm", "não contém"),
      levels = c("contém 5 cm", "não contém")
    )
  )

ggplot(intervalos, aes(y = id, x = media, colour = cobre)) +
  geom_vline(xintercept = 5, linewidth = 0.8) +
  geom_errorbarh(aes(xmin = inferior, xmax = superior), height = 0) +
  geom_point(size = 1.4) +
  scale_colour_manual(values = c("contém 5 cm" = "#0072B2", "não contém" = "#D55E00"),
                      drop = FALSE) +
  labs(x = "Comprimento médio (cm)", y = "Amostra", colour = NULL)
```

```{r}
#| echo: false
n_falhas <- sum(intervalos$cobre == "não contém")
```

Note na @fig-cobertura que, na maior parte das vezes em que calculamos o intervalo de confiança para uma determinada coleta, o valor verdadeiro da população está abrangido entre os limites superior e inferior, o que está ilustrado em <span style="color: #0072B2;">azul</span>. Alguns intervalos (<span style="color: #D55E00;">laranja</span>), no entanto, estão acima ou abaixo de $\mu$. Nesta simulação, o número de intervalos que **não** contêm o valor real foi `r n_falhas`, de 100. Se repetíssemos isso indefinidamente, cerca de 95% dos intervalos conteriam a média da população, e 5% não a conteriam. É por isso que o procedimento se chama "intervalo de 95% de confiança".

::: {.callout-warning appearance="minimal" title="A confiança é do procedimento amostral"}

Com uma amostra só, **você nunca sabe com certeza se seu intervalo abrange ou não a média populacional**.

Os intervalos laranja não resultam de um erro de procedimento. São simplesmente consequência de uma amostra particular, obtida a partir de um conjunto populacional maior que, por acaso, contém unidades muito distantes da média populacional. O objetivo do intervalo de confiança é justamente nos dar, de forma deliberada, uma **medida de incerteza** conhecida. Assim, ao calculá-lo, podemos dizer que nosso intervalo particular tem uma probabilidade de 95% de abranger a média populacional que queremos estimar.

:::

A média amostral nos dá uma estimativa **pontual**, enquanto o intervalo de confiança nos dá uma estimativa **intervalar**. Um intervalo estreito e um intervalo largo em torno do mesmo valor dizem coisas muito diferentes sobre o que o estudo conseguiu estabelecer, e nenhuma delas aparece quando se informa apenas a estimativa pontual. Um intervalo largo não é um resultado ruim. É apenas um resultado honesto sobre um estudo pequeno ou sobre uma população muito heterogênea.

# Antecipando a precisão desejada

Convém saber o que controla a largura do intervalo. Sua expressão mostra que há três maneiras de reduzi-lo. A primeira é reduzir o valor crítico de t, o que reduz o nível de confiança. A segunda é aumentar $n$, o que estreita o intervalo proporcionalmente a $\sqrt{n}$. A terceira é reduzir o desvio padrão amostral $s$, o que reduz o erro padrão.

Dessas três, somente as duas primeiras estão sob o controle do pesquisador, que pode definir tanto o valor crítico que deseja adotar quanto o tamanho $n$ da amostra. A magnitude do desvio padrão é uma propriedade das unidades amostrais, no exemplo dos mexilhões, uma propriedade dos comprimentos individuais.

Sabendo disso, podemos inverter o problema e **planejar a coleta**. Se desejamos uma margem de erro $E$ e temos uma estimativa prévia de $\sigma$, um primeiro planejamento usaria a expressão a seguir.

$$
n\approx\left(\frac{z_{1-\alpha/2}\sigma}{E}\right)^2,
$$

para pré-determinar o tamanho amostral necessário para atingir essa margem de erro. O valor de $\sigma$ pode vir de literatura comparável ou de um estudo piloto. A fórmula supõe observações independentes e funciona como ponto de partida para entender valores de $n$ desejáveis e possíveis de se obter na prática.

```{r}
#| echo: false
#| label: fig-planejamento
#| fig-cap: "Margem de erro planejada em função do tamanho da amostra para dois desvios-padrão e dois níveis de confiança."
#| fig-alt: "Quatro curvas decrescentes. Maior desvio-padrão e maior confiança produzem margens mais altas. Todas caem rapidamente no início e depois mais devagar."
#| fig-height: 4.5
planejamento <- crossing(
  n = 5:200,
  sigma = c(0.7, 1.4),
  confianca = c(0.90, 0.95)
) |>
  mutate(
    alpha = 1 - confianca,
    margem = qnorm(1 - alpha / 2) * sigma / sqrt(n),
    variabilidade = paste0("sigma = ", sigma),
    nivel = scales::percent(confianca, accuracy = 1)
  )

ggplot(planejamento, aes(x = n, y = margem, colour = variabilidade,
                         linetype = nivel)) +
  geom_line(linewidth = 1) +
  labs(x = "Tamanho da amostra", y = "Margem de erro",
       colour = "Variabilidade", linetype = "Confiança")
```

Na @fig-planejamento, todas as curvas caem rapidamente no início e depois quase estacionam. Por exemplo, com $\sigma=1{,}4$ cm, confiança de 95% e margem de erro desejada de 0,25 cm, a fórmula fornece $n\approx(1{,}96\times1{,}4/0{,}25)^2=120{,}5$, portanto planejamos pelo menos 121 unidades. Se o estudo piloto tiver poucas unidades, sua estimativa de $\sigma$ também é incerta e uma escolha prudente seria testar valores de $\sigma$ acima e abaixo para entender o efeito sobre o $n$ a ser adotado.

Quando a amostra representa fração grande de uma população finita, a correção populacional pode reduzir o tamanho necessário. Quando fazemos amostragem por conglomerados (por exemplo, sorteando algumas praias e aumentando o número de unidades em cada uma), ocorre o contrário. A semelhança entre unidades do mesmo grupo aumenta o tamanho $n$ exigido. A estratégia de amostragem e de seleção das unidades, portanto, têm efeito sobre a precisão do experimento e precisam ser consideradas no planejamento.

# Quando o procedimento é confiável

Toda essa construção repousa sobre pressupostos. O intervalo t para a média, por exemplo, supõe unidades independentes, seleção compatível com a população de interesse e ausência de distorções graves. Com amostras pequenas, assimetria forte e valores extremos podem comprometer a cobertura efetiva. Com amostras maiores, o Teorema Central do Limite torna o procedimento mais robusto, mas não corrige viés de seleção, pseudorreplicação nem erro sistemático de medição.

Antes de interpretar um intervalo, portanto, convém verificar se a população está definida e a amostra a representa, se as unidades são coerentes com o desenho adotado e se são selecionadas de forma independente, se o formato da distribuição é altamente assimétrico, qual é o efeito de valores extremos e se a estimativa de variabilidade é coerente. Planejar um experimento passa por compreender como esses elementos interferem na precisão e acurácia do estudo.

Há ainda uma distinção que costuma passar despercebida entre **intervalo de confiança da média** e **intervalo de previsão para uma unidade**. O primeiro estima um centro populacional e encolhe com $n$. O segundo precisa incluir a variação dos próprios indivíduos e, por isso, é muito mais largo. Confundir os dois transforma uma afirmação precisa sobre uma média em uma previsão excessivamente otimista sobre o próximo organismo.

A pergunta inicial pedia que medíssemos o espalhamento de um procedimento executado uma única vez. Esse espalhamento depende do erro padrão que traduz a variabilidade observada na amostra em variabilidade esperada da estimativa e do intervalo de confiança, que transforma esse número em uma faixa cuja taxa de acerto é conhecida a longo prazo.

::: {.callout-tip appearance="minimal" title="Leitura adicional"}
- [Distribuição das médias amostrais](https://fcopf.github.io/mead/content/inferencia-estatistica/teorema-central-limite.html){target="_blank"}
- [Estimando a média populacional](https://fcopf.github.io/mead/content/inferencia-estatistica/int-conf.html){target="_blank"}
:::

::: {.callout-tip appearance="minimal" title="Para pensar"}
- Duas equipes obtêm intervalos que se sobrepõem quase inteiramente. Isso é sinal de que erraram a medição, ou é o resultado esperado?
- Uma equipe informa média 4,9 cm sem nenhum intervalo. Que informação está faltando para alguém avaliar o resultado?
:::
