---
title: "Por que a média muda de uma amostra para outra?"
subtitle: "Leitura prévia"
author:
  - "Prof. Fabio Cop (*fcferreira@unifesp.br*)"
  - "Instituto do Mar - Unifesp"
date: today
lang: pt-BR
language:
  title-block-author-single: ""
  title-block-author-plural: ""
format:
  html:
    toc: true
    toc-title: "Conteúdo"
    toc-depth: 2
---

```{r}
#| include: false
library(tidyverse)
theme_set(theme_bw(base_size = 12))
```

# Duas equipes, duas respostas

Duas equipes recebem a tarefa de estimar o comprimento médio dos mexilhões de um costão. Cada equipe coleta 20 mexilhões, mede um por um e calcula a média.

A equipe A encontra **4,9 cm**. A equipe B encontra **5,3 cm**.

Ninguém errou. Ninguém foi descuidado. Elas simplesmente pegaram mexilhões diferentes.

A pergunta é o que fazer com esse fato. Se a resposta muda a cada amostra, **como usar uma única amostra para tirar alguma conclusão sobre o costão inteiro?**

# Repetir o estudo, ao menos no computador

Na prática, você coleta uma amostra só. Mas nada impede que você *imagine* o que aconteceria se o trabalho fosse repetido, e o computador consegue fazer exatamente isso.

Cada coleta é um **experimento aleatório**. Neste experimento, conhecemos os resultados possíveis, mas não qual deles será observado. Um modelo probabilístico associa probabilidades a esses resultados. Quando o mesmo procedimento é repetido muitas vezes, as frequências observadas tendem às probabilidades do modelo. Essa regularidade vem da Lei dos Grandes Números e é o que autoriza estudar um procedimento por simulação, em vez de repetir mil vezes o trabalho de campo.

## Espaço amostral, eventos e variáveis aleatórias

Antes de simular, convém nomear os objetos envolvidos. O **espaço amostral** $\Omega$ reúne todos os resultados possíveis do experimento. Em uma coleta de um mexilhão, cada indivíduo elegível é um resultado. O evento $A=\{X>6\}$ reúne aqueles cujo comprimento excede 6 cm. Uma **variável aleatória** $X$ associa um número a cada resultado. Ela é **discreta** quando assume valores contáveis, como número de espécies, e **contínua** quando pode ocupar um intervalo, como comprimento da concha.

Se repetimos o sorteio e definimos $I_i=1$ quando o evento $A$ ocorre e $I_i=0$ caso contrário, a proporção observada após $m$ repetições é

$$
\hat p_m=\frac{1}{m}\sum_{i=1}^{m}I_i.
$$

A Lei dos Grandes Números afirma que $\hat p_m$ se aproxima de $P(A)$ quando $m$ cresce, desde que as repetições sigam o mesmo mecanismo probabilístico. Ela não diz que a sequência se torna regular nem que o próximo resultado fica previsível.

```{r}
#| echo: false
#| label: fig-lei-grandes-numeros
#| fig-cap: "Frequência acumulada do evento comprimento maior que 6 cm. A linha marca sua probabilidade no modelo populacional."
#| fig-alt: "Curva irregular que oscila bastante no início e se estabiliza perto de uma linha horizontal conforme aumenta o número de sorteios."
#| fig-height: 3.6
set.seed(4)
numero_sorteios <- 3000
media_populacional <- 5
desvio_populacional <- 1

sorteios <- tibble(
  repeticao = 1:numero_sorteios,
  comprimento = rnorm(numero_sorteios, media_populacional, desvio_populacional),
  evento = comprimento > 6,
  frequencia_acumulada = cumsum(evento) / repeticao
)

probabilidade_modelo <- pnorm(
  6,
  mean = media_populacional,
  sd = desvio_populacional,
  lower.tail = FALSE
)

ggplot(sorteios, aes(x = repeticao, y = frequencia_acumulada)) +
  geom_line(colour = "#0072B2") +
  geom_hline(yintercept = probabilidade_modelo, colour = "#D55E00", linewidth = 1) +
  labs(x = "Número de sorteios", y = "Frequência acumulada")
```

Na @fig-lei-grandes-numeros, a frequência oscila bastante nos primeiros sorteios e depois se aproxima da linha de referência. É essa estabilização que permite que a simulação seja utilizada como uma ferramenta de estudo.

## Duas mil coletas de mexilhões

Podemos então aplicar a mesma ideia à pergunta que interessa. Suponha um costão onde os mexilhões têm comprimento médio de 5 cm e variam com desvio-padrão de 1 cm. Vamos sortear 20 mexilhões, anotar a média e repetir isso duas mil vezes. Três funções bastam para escrever o procedimento inteiro, e vale acompanhar o que cada uma representa.

```{r}
#| code-fold: true
#| code-summary: "Ver o núcleo da simulação em R"
media_populacional <- 5
desvio_populacional <- 1
tamanho_amostra <- 20
numero_estudos <- 2000

medias_simuladas <- replicate(
  numero_estudos,
  mean(rnorm(tamanho_amostra,
             mean = media_populacional,
             sd = desvio_populacional))
)
```

```{r}
#| echo: false
formata <- function(x, d = 2) formatC(x, format = "f", digits = d, decimal.mark = ",")
media_das_medias <- formata(mean(medias_simuladas))
desvio_das_medias <- formata(sd(medias_simuladas))
```

`rnorm()` representa o modelo da população, `replicate()` representa estudos independentes e `mean()` transforma cada amostra em uma estatística. O conjunto dos dois mil resultados é uma aproximação da **distribuição amostral da média**. Nesta execução, as médias simuladas ficaram centradas em `r media_das_medias` cm, com desvio-padrão de `r desvio_das_medias` cm entre estudos. Comparar 4,9 com 5,3 cm, como fizeram as duas equipes, deixa de ser um problema quando se conhece essa dispersão.

# Duas distribuições que não devem ser confundidas

A simulação permite colocar lado a lado os comprimentos dos mexilhões e as médias das amostras, dois conjuntos de números que costumam ser confundidos entre si.

```{r}
#| code-fold: true
#| code-summary: "Ver o código em R"
#| label: fig-duas-distribuicoes
#| fig-cap: "À esquerda, os comprimentos de 2000 mexilhões individuais. À direita, as médias de 2000 amostras de 20 mexilhões cada. Os dois gráficos usam a mesma escala no eixo horizontal."
#| fig-alt: "Dois histogramas lado a lado na mesma escala. O da esquerda, de mexilhões individuais, é largo. O da direita, de médias amostrais, é muito mais estreito e concentrado em torno do centro."
#| fig-height: 3.4
individuos <- tibble(valor = rnorm(2000, mean = 5, sd = 1), tipo = "Mexilhões individuais")
medias <- tibble(valor = replicate(2000, mean(rnorm(20, mean = 5, sd = 1))),
                 tipo = "Médias de 20 mexilhões")

bind_rows(individuos, medias) |>
  mutate(tipo = fct_relevel(tipo, "Mexilhões individuais")) |>
  ggplot(aes(x = valor)) +
  geom_histogram(bins = 40, fill = "#0072B2", colour = "white") +
  facet_wrap(~ tipo) +
  labs(x = "Comprimento (cm)", y = "Frequência")
```

```{r}
#| echo: false
faixa_individuos <- range(individuos$valor)
faixa_medias <- range(medias$valor)

ind_min <- formata(faixa_individuos[1], 1)
ind_max <- formata(faixa_individuos[2], 1)
med_min <- formata(faixa_medias[1], 1)
med_max <- formata(faixa_medias[2], 1)
```

O painel esquerdo da @fig-duas-distribuicoes mostra o que você veria se medisse 2000 mexilhões um a um. Nesta simulação, os comprimentos foram de `r ind_min` a `r ind_max` cm. O painel direito mostra as **médias** de amostras de n = 20, que ficaram entre `r med_min` e `r med_max` cm. São dois gráficos que respondem a perguntas diferentes, e confundi-los é um dos erros mais comuns em análise de dados.

::: {.callout-note appearance="minimal" title="Duas distribuições diferentes"}
A distribuição da **esquerda** descreve como variam os *indivíduos* da população.

A distribuição da **direita** descreve como varia a *média de uma amostra* quando o estudo é repetido. Ela recebe o nome de **distribuição amostral da média**.

A segunda é sempre mais estreita que a primeira, porque médias de vários indivíduos suavizam os extremos. Para uma amostra dar média 7 cm, seria preciso que quase todos os 20 mexilhões fossem enormes ao mesmo tempo.
:::

# E se a amostra for maior?

A largura da distribuição da direita depende de duas coisas, de quanto os indivíduos variam entre si e de quantos indivíduos entram em cada amostra. A primeira é uma propriedade do costão, sobre a qual não temos controle. A segunda é uma decisão de quem planeja a coleta, e por isso merece ser examinada.

```{r}
#| echo: false
#| label: fig-tamanho-amostra
#| fig-cap: "Distribuição das médias amostrais para três tamanhos de amostra, na mesma população de mexilhões."
#| fig-alt: "Três histogramas empilhados. Com n igual a 5 as médias se espalham por uma faixa larga. Com n igual a 20 a faixa encolhe. Com n igual a 100 as médias ficam concentradas em torno do centro."
#| fig-height: 4.2
sim <- bind_rows(
  tibble(n = "n = 5",   media = replicate(2000, mean(rnorm(5,   mean = 5, sd = 1)))),
  tibble(n = "n = 20",  media = replicate(2000, mean(rnorm(20,  mean = 5, sd = 1)))),
  tibble(n = "n = 100", media = replicate(2000, mean(rnorm(100, mean = 5, sd = 1))))
)

sim |>
  mutate(n = fct_relevel(n, "n = 5", "n = 20", "n = 100")) |>
  ggplot(aes(x = media)) +
  geom_histogram(bins = 45, fill = "#0072B2", colour = "white") +
  facet_wrap(~ n, ncol = 1) +
  labs(x = "Média amostral do comprimento (cm)", y = "Frequência")
```

```{r}
#| echo: false
faixas <- sim |>
  group_by(n) |>
  summarise(minimo = min(media), maximo = max(media))

faixa_n5   <- filter(faixas, n == "n = 5")
faixa_n100 <- filter(faixas, n == "n = 100")

n5_min   <- formata(faixa_n5$minimo, 1)
n5_max   <- formata(faixa_n5$maximo, 1)
n100_min <- formata(faixa_n100$minimo, 1)
n100_max <- formata(faixa_n100$maximo, 1)
```

Na @fig-tamanho-amostra, com 5 mexilhões por amostra, as médias desta simulação foram de `r n5_min` a `r n5_max` cm. Com amostras desse tamanho, duas equipes poderiam chegar a conclusões bem diferentes. Com 100, todas as 2000 amostras ficaram entre `r n100_min` e `r n100_max` cm. A conclusão que podemos tirar é que **amostras maiores não mudam a população, mas mudam a nossa incerteza sobre ela.**

# Um resultado que não depende dos mexilhões

Tudo o que a simulação mostrou até aqui pode ser generalizado para observações independentes que vêm de uma população com média $\mu$ e variância finita $\sigma^2$. Nestas situações, a média amostral satisfaz:

$$
E(\bar{X})=\mu
\qquad\text{e}\qquad
\operatorname{Var}(\bar{X})=\frac{\sigma^2}{n}.
$$

A primeira igualdade diz que a média amostral é um estimador não enviesado de $\mu$, é a tradução formal do fato de os histogramas simulados ficarem centrados no valor correto. A segunda diz que a variância das médias é a variância dos indivíduos dividida por $n$, e é a tradução formal do estreitamento observado quando $n$ aumentou de 5 para 100. Portanto, o desvio-padrão da distribuição amostral, chamado **erro padrão**, é

$$
\sigma_{\bar{x}}=\frac{\sigma}{\sqrt{n}}.
$$

O subscrito indica de qual quantidade estamos medindo o espalhamento. Enquanto $\sigma$ descreve a variação entre mexilhões individuais, $\sigma_{\bar{x}}$ descreve a variação da média amostral entre estudos repetidos.

É a raiz quadrada no denominador que explica por que dobrar $n$ não reduz a incerteza pela metade. Para obter metade do erro padrão, é necessário multiplicar $n$ por quatro. Essa mesma raiz quadrada explica por que a redução da incerteza é mais rápida quando a amostra ainda é pequena e por que, em amostras já grandes, aumentar ainda mais o tamanho amostral traz ganhos cada vez menores de precisão. A @fig-erro-padrao-n mostra esse comportamento.

```{r}
#| echo: false
#| label: fig-erro-padrao-n
#| fig-cap: "Erro padrão da média em função do tamanho amostral, para uma população com desvio-padrão de 1 cm. Os pontos em n = 25 e n = 100 mostram que quadruplicar a amostra reduz o erro padrão pela metade."
#| fig-alt: "Curva decrescente do erro padrão em função do tamanho amostral. A queda é acentuada para amostras pequenas e a curva se achata progressivamente conforme n aumenta, ilustrando retornos decrescentes."
#| fig-height: 3.6
desvio_populacional <- 1

erro_padrao <- tibble(
  n = 1:100,
  ep = desvio_populacional / sqrt(n)
)

referencia <- tibble(
  n = c(25, 100),
  ep = desvio_populacional / sqrt(n)
)

ggplot(erro_padrao, aes(x = n, y = ep)) +
  geom_line(colour = "#0072B2", linewidth = 1) +
  geom_segment(data = referencia, aes(xend = n, yend = 0),
               linetype = "dashed", colour = "#D55E00") +
  geom_point(data = referencia, colour = "#D55E00", size = 2.5) +
  labs(x = "Tamanho amostral (n)", y = "Erro padrão da média")
```

O **Teorema Central do Limite** acrescenta uma informação sobre a forma da distribuição. Sob independência e variância finita, a expressão

$$
\frac{\bar{X}-\mu}{\sigma/\sqrt{n}}
$$

se aproxima de uma distribuição normal padrão quando $n$ cresce. A distribuição normal é simétrica, tem forma de sino e é determinada pela média e desvio-padrão. Aqui ela descreve a distribuição da estatística, e não exige que cada mexilhão individual tenha distribuição normal.

Duas ressalvas acompanham o resultado. A aproximação não tem um tamanho amostral universal. Populações aproximadamente simétricas exigem menos observações, enquanto distribuições muito assimétricas, com caudas longas ou valores extremos, exigem mais observações para que a distribuição das médias se aproxime de uma normal.

Há ainda um ajuste quando a coleta é sem reposição em uma população finita e $n$ representa parcela relevante de $N$. Nesse caso, o erro padrão pode incluir a correção:

$$
\frac{\sigma}{\sqrt{n}}\sqrt{\frac{N-n}{N-1}}.
$$

Quando $n$ é pequeno em relação a $N$, o segundo fator fica próximo de 1 e pode ser ignorado.

## Esperança descreve o centro, não o resultado

A notação $E(\bar X)=\mu$ merece um cuidado de leitura. Ela descreve o centro de uma distribuição de resultados possíveis, e não promete que a média observada será igual a $\mu$. De modo semelhante, $\operatorname{Var}(\bar X)=\sigma^2/n$ é uma propriedade do procedimento antes da coleta. Depois de observar uma única amostra, $\sigma$ geralmente é desconhecido e será aproximado por $s$.

Quando a aproximação normal é adequada, probabilidades sobre a média podem ser calculadas como áreas:

$$
P(a\le \bar X\le b)
=
\Phi\!\left(\frac{b-\mu}{\sigma/\sqrt n}\right)
-
\Phi\!\left(\frac{a-\mu}{\sigma/\sqrt n}\right),
$$

em que $\Phi$ é a função de distribuição acumulada normal padrão. As expressões acima são entendidas como a padronização dos dois limites em unidades de erro padrão e a subtração das áreas acumuladas. Essa mesma estrutura quantitativa sustentará intervalos de confiança e testes de hipóteses.

# A forma da população e a velocidade do TCL

A afirmação de que a normalidade "melhora com $n$" fica mais concreta quando partimos de uma população claramente não normal. Quando a população já é normal, a média amostral é exatamente normal para qualquer $n$. Quando a população é assimétrica, a normalidade é uma aproximação. A @fig-tcl-assimetria parte de uma população exponencial, limitada por zero e com cauda longa à direita.

```{r}
#| echo: false
#| label: fig-tcl-assimetria
#| fig-cap: "População exponencial e distribuições de médias para n igual a 2, 10 e 50. A assimetria diminui, e a dispersão das médias encolhe."
#| fig-alt: "Quatro histogramas. A população e as médias de duas observações têm cauda longa à direita. Com dez observações a forma é mais simétrica. Com cinquenta se aproxima de um sino estreito."
#| fig-height: 6
numero_estudos <- 5000
media_populacional <- 5

distribuicoes <- bind_rows(
  tibble(valor = rexp(numero_estudos, rate = 1 / media_populacional),
         painel = "Indivíduos"),
  tibble(valor = replicate(numero_estudos, mean(rexp(2, rate = 1 / media_populacional))),
         painel = "Médias, n = 2"),
  tibble(valor = replicate(numero_estudos, mean(rexp(10, rate = 1 / media_populacional))),
         painel = "Médias, n = 10"),
  tibble(valor = replicate(numero_estudos, mean(rexp(50, rate = 1 / media_populacional))),
         painel = "Médias, n = 50")
) |>
  mutate(painel = factor(painel,
                         levels = c("Indivíduos", "Médias, n = 2",
                                    "Médias, n = 10", "Médias, n = 50")))

ggplot(distribuicoes, aes(x = valor)) +
  geom_histogram(bins = 45, fill = "#0072B2", colour = "white") +
  geom_vline(xintercept = media_populacional, colour = "#D55E00") +
  facet_wrap(~ painel, scales = "free_y") +
  coord_cartesian(xlim = c(0, 15)) +
  labs(x = "Valor individual ou média", y = "Frequência") +
  theme_bw(base_size = 11)
```

A cauda longa persiste nas médias de duas observações, atenua-se com dez e praticamente desaparece com cinquenta. Esse comportamento depende de duas condições, que a média e a variância sejam finitas e que as observações sejam independentes. Assim, caudas extremamente longas tornam a convergência para a distribuição normal lenta ou invalidam a variância. Quanto à independência, se as unidades vêm do mesmo tanque ou do mesmo ponto, o tamanho nominal $n$ exagera a quantidade de informação independente disponível.

::: {.callout-warning appearance="minimal" title="O TCL não corrige um desenho ruim"}
Uma distribuição amostral estreita pode estar centrada no valor errado quando há viés de seleção. O TCL descreve a forma da variação aleatória sob o mecanismo amostral assumido e não é capaz de recuperar unidades excluídas, tornar as observações independentes ou remover erros sistemáticos.
:::

As duas equipes do início continuam com médias diferentes, e nada nesta leitura mudou esse fato. No entanto, entendemos agora que essa diferença é um resultado previsível de um procedimento cujo comportamento pode ser descrito como centrado em $\mu$ e com dispersão $\sigma_{\bar{x}}=\sigma/\sqrt{n}$.

::: {.callout-tip appearance="minimal" title="Leitura adicional"}
- [A distribuição normal](https://fcopf.github.io/mead/topics/distribuicao-normal.html){target="_blank"}
- [Espaço de possibilidades de um experimento](https://fcopf.github.io/mead/content/fundamentos-probabilidade/espaco-amostral.html){target="_blank"}
- [Combinando probabilidades](https://fcopf.github.io/mead/content/fundamentos-probabilidade/combina-probabilidades.html){target="_blank"}
- [Distribuição das médias amostrais](https://fcopf.github.io/mead/content/inferencia-estatistica/teorema-central-limite.html){target="_blank"}
:::

::: {.callout-tip appearance="minimal" title="Para pensar"}
- Duas equipes coletam 20 mexilhões cada e obtêm médias de 4,9 e 5,3 cm. Isso é sinal de que uma delas trabalhou mal, ou é o resultado esperado?
- Uma equipe quer reduzir pela metade o espalhamento das suas estimativas. Basta dobrar o número de mexilhões coletados?
:::
