---
title: "Você sorteia, agrupa ou mede?"
subtitle: "Leitura prévia"
author:
  - "Prof. Fabio Cop (*fcferreira@unifesp.br*)"
  - "Instituto do Mar - Unifesp"
date: today
lang: pt-BR
language:
  title-block-author-single: ""
  title-block-author-plural: ""
format:
  html:
    toc: true
    toc-title: "Conteúdo"
    toc-depth: 2
---

```{r}
#| include: false
library(tidyverse)
theme_set(theme_bw(base_size = 12))
```

# A mesma variável, papéis diferentes

Um experimento de cultivo de juvenis de ostra registra a temperatura da água. O que é a
temperatura nesse estudo?

Depende inteiramente do que foi feito com ela.

Se a pesquisadora **sorteou** quais tanques ficariam a 22 °C e quais a 26 °C, a temperatura é o
tratamento: é a resposta do estudo. Se ela apenas **agrupou** os tanques pela sala em que estavam,
sabendo que as salas diferem de temperatura, a temperatura é um incômodo controlado. Se ela
**mediu** a temperatura de cada tanque ao longo do experimento, sem interferir, ela é uma
característica registrada de cada unidade.

Três estudos, uma variável, três papéis: **fator**, **bloco** e **covariável**. Saber distinguir os
três é o que esta leitura desenvolve, e a distinção não está nos dados nem no modelo. Está no que
aconteceu antes da coleta.

# O critério cabe em três verbos

| | O que é | O que você fez com ela | Interpreta o efeito? |
|---|---|---|---|
| **Fator** | condição que você quer comparar | sorteou entre as unidades | sim, é a resposta do estudo |
| **Bloco** | agrupamento de unidades parecidas | agrupou antes de sortear | não, é controle |
| **Covariável** | medida contínua de cada unidade | mediu, sem interferir | como ajuste, não como resultado |

Repare que a coluna do meio é a que decide. Não é o tipo da variável (categórica ou contínua) nem a
posição dela na fórmula: é o verbo.

# Fator

O fator é aquilo que o estudo existe para comparar. Seus níveis foram atribuídos às unidades por
sorteio, e é sobre ele que a conclusão vai falar.

Um experimento pode ter mais de um fator de interesse ao mesmo tempo, e nesse caso a combinação
deles também interessa: descobrir se o efeito de um depende do nível do outro é frequentemente a
parte mais informativa do resultado.

```r
resposta ~ racao
resposta ~ racao * temperatura
```

# Bloco

O bloco é uma fonte de variação **conhecida e indesejada**, que você não consegue eliminar mas
consegue organizar.

Suponha juvenis criados em seis bandejas de berçário, e que as bandejas difiram entre si por
posição, fluxo e iluminação. Em vez de espalhar os tratamentos ao acaso por todas elas e deixar a
diferença entre bandejas engordar o resíduo, você garante que **cada bandeja receba todos os
tratamentos**, sorteando as posições dentro dela.

A variação entre bandejas passa a ser atribuída ao bloco e sai do resíduo. O efeito do tratamento
fica mais fácil de detectar, sem coletar um dado a mais.

```r
resposta ~ racao + bandeja
```

::: {.callout-warning appearance="minimal" title="Bloco se decide antes"}
Blocos precisam ser definidos **no planejamento**, antes de alocar os tratamentos.

Agrupar unidades depois de ver os dados não é controle local: é seleção de resultado.
:::

# Covariável

A covariável é uma medida contínua registrada em cada unidade, que afeta a resposta e não é o que
você quer comparar.

Se os juvenis entraram no experimento com pesos iniciais diferentes, o peso final vai refletir isso
junto com o efeito da ração. Medir o peso inicial de cada indivíduo permite comparar as rações
**em um mesmo peso de partida**, em vez de comparar médias brutas que misturam as duas coisas.

```r
resposta ~ racao + peso_inicial
```

A lógica é a mesma do bloco, retirar do resíduo uma variação conhecida, mas o instrumento é
diferente: em vez de agrupar unidades parecidas, mede-se a característica de cada uma.

```{r}
#| echo: false
#| label: fig-papeis-bloco-covariavel
#| fig-cap: "Duas maneiras de descontar uma variação conhecida. À esquerda, unidades agrupadas em bandejas; à direita, uma medida contínua registrada em cada unidade."
#| fig-alt: "Dois painéis. No da esquerda, seis colunas de pontos com médias crescentes, e em cada coluna o ponto do grupo tratado fica acima do controle. No da direita, uma nuvem de pontos ascendente com duas retas paralelas, a do grupo tratado acima da do controle."
#| fig-height: 3.6

bandejas <- tibble(
  bandeja = rep(1:6, each = 2),
  grupo = rep(c("controle", "tratado"), times = 6)
) |>
  mutate(resposta = 20 + 4 * bandeja + if_else(grupo == "tratado", 3, 0) + rnorm(12, 0, 1))

p_bloco <- ggplot(bandejas, aes(x = factor(bandeja), y = resposta, colour = grupo)) +
  geom_point(size = 3) +
  scale_colour_manual(values = c(controle = "#0072B2", tratado = "#D55E00")) +
  labs(title = "Bloco", x = "Bandeja", y = "Resposta", colour = NULL)

inicial <- tibble(
  peso_inicial = runif(40, 10, 30),
  grupo = rep(c("controle", "tratado"), length.out = 40)
) |>
  mutate(resposta = 5 + 1.1 * peso_inicial + if_else(grupo == "tratado", 3, 0) + rnorm(40, 0, 1.5))

p_cov <- ggplot(inicial, aes(x = peso_inicial, y = resposta, colour = grupo)) +
  geom_point(size = 2, alpha = 0.8) +
  geom_smooth(method = "lm", se = FALSE, linewidth = 0.8) +
  scale_colour_manual(values = c(controle = "#0072B2", tratado = "#D55E00")) +
  labs(title = "Covariável", x = "Peso inicial (g)", y = "Resposta", colour = NULL)

patchwork::wrap_plots(p_bloco, p_cov, ncol = 2, guides = "collect")
```

Nos dois painéis existe o mesmo efeito de tratamento, de 3 unidades. E nos dois ele estaria
escondido se a variação de fundo, entre bandejas ou entre pesos iniciais, tivesse sido ignorada.

# A fórmula não decide nada

Este é o ponto que costuma confundir. Compare:

```r
resposta ~ racao + bandeja
resposta ~ racao + peso_inicial
```

As duas linhas têm a mesma forma, e o R as ajusta pelo mesmo procedimento. A tabela de saída também
se parece. Nada nelas informa qual variável foi sorteada, qual foi agrupada e qual foi medida.

Essa informação existe apenas no delineamento, e é você quem a carrega até a interpretação.

::: {.callout-warning appearance="minimal" title="O que não se faz com bloco e covariável"}
Não se relata o efeito de bloco como resultado do estudo. Dizer "a bandeja 6 difere da bandeja 1"
descreve o berçário, não o experimento.

Não se ajusta por uma covariável **medida depois** do tratamento e que pode ter sido afetada por
ele. Nesse caso o ajuste remove parte do próprio efeito que se quer estimar.
:::

::: {.callout-tip appearance="minimal" title="Para pensar"}
- Um estudo compara duas dietas em tanques instalados em dois galpões. Se o pesquisador sorteou os
  tanques entre galpões, o galpão é bloco. E se ele colocou uma dieta em cada galpão?
- Uma variável contínua pode ser usada como bloco, agrupando as unidades em faixas de valor. O que
  se perde ao fazer isso, em vez de usá-la como covariável?
:::

::: {.callout-tip appearance="minimal" title="Para saber mais"}

- [Associação entre variáveis quantitativas e qualitativas](https://fcopf.github.io/mead/content/medidas-associacao/biquantquali.html){target="_blank"} (MEAD)
- [Regressão linear múltipla](https://fcopf.github.io/mead/content/regressao-linear/regressao-linear-multipla.html){target="_blank"} (MEAD)

:::
