---
title: "Fator, bloco ou covariável?"
subtitle: "Leitura prévia"
author:
  - "Prof. Fabio Cop (*fcferreira@unifesp.br*)"
  - "Instituto do Mar - Unifesp"
date: today
lang: pt-BR
language:
  title-block-author-single: ""
  title-block-author-plural: ""
format:
  html:
    toc: true
    toc-title: "Conteúdo"
    toc-depth: 2
---

```{r}
#| include: false
library(tidyverse)
theme_set(theme_bw(base_size = 12))
```

# A mesma variável, papéis diferentes

Um experimento de cultivo de juvenis de ostra registra a temperatura da água. O que é a
temperatura nesse estudo?

Depende inteiramente do que foi feito com ela.

Se a pesquisadora **sorteou** quais tanques ficariam a 22 °C e quais a 26 °C, a temperatura é o
tratamento: é a resposta do estudo. Se ela apenas **agrupou** os tanques pela sala em que estavam,
sabendo que as salas diferem de temperatura, a temperatura é um incômodo controlado. Se ela
**mediu** a temperatura de cada tanque ao longo do experimento, sem interferir, ela é uma
característica registrada de cada unidade.

Três estudos, uma variável, três papéis: **fator**, **bloco** e **covariável**. Saber distinguir os
três é o que esta leitura desenvolve, e a distinção não está nos dados nem no modelo. Está no que
aconteceu antes da coleta.

# O critério cabe em três verbos

| | O que é | O que você fez com ela | Interpreta o efeito? |
|---|---|---|---|
| **Fator** | condição que você quer comparar | sorteou entre as unidades | sim, é o foco do estudo |
| **Bloco** | agrupamento de unidades parecidas | agrupou antes de sortear | não, é controle |
| **Covariável** | medida contínua de cada unidade | mediu, sem interferir | como ajuste, não como resultado |

Repare que a coluna do meio é a que decide. Não é o tipo da variável (categórica ou contínua) nem a
posição dela na fórmula: é o verbo. Vale examinar os três casos separadamente.

## Fator

O fator é aquilo que o estudo existe para comparar. Seus níveis foram atribuídos às unidades por
sorteio, e é sobre ele que a conclusão vai falar.

Um experimento pode ter mais de um fator de interesse ao mesmo tempo, e nesse caso a combinação
deles também interessa: descobrir se o efeito de um depende do nível do outro é frequentemente a
parte mais informativa do resultado.

No R, essas duas perguntas podem ser escritas como `resposta ~ racao` e
`resposta ~ racao * temperatura`. A segunda inclui os dois efeitos principais e sua interação.

## Bloco

O bloco é uma fonte de variação **conhecida e indesejada**, que você não consegue eliminar mas
consegue organizar.

Suponha juvenis criados em seis bandejas de berçário, e que as bandejas difiram entre si por
posição, fluxo e iluminação. Em vez de espalhar os tratamentos ao acaso por todas elas e deixar a
diferença entre bandejas engordar o resíduo, você garante que **cada bandeja receba todos os
tratamentos**, sorteando as posições dentro dela.

A variação entre bandejas passa a ser atribuída ao bloco e sai do resíduo. O efeito do tratamento
fica mais fácil de detectar, sem coletar um dado a mais. O modelo correspondente pode ser escrito
como `resposta ~ racao + bandeja`, mantendo os dois papéis científicos distintos apesar de ambos
aparecerem na parte sistemática.

Como o agrupamento organiza a alocação, ele precisa existir antes dela. Blocos definidos no
planejamento são controle local; grupos formados depois de ver os dados são seleção de resultado, e
retiram do teste a interpretação que ele teria.

## Covariável

A covariável é uma medida contínua registrada em cada unidade, que afeta a resposta e não é o que
você quer comparar.

Se os juvenis entraram no experimento com pesos iniciais diferentes, o peso final vai refletir isso
junto com o efeito da ração. Medir o peso inicial de cada indivíduo permite comparar as rações
**em um mesmo peso de partida**, em vez de comparar médias brutas que misturam as duas coisas.

O ajuste é escrito como `resposta ~ racao + peso_inicial`: a ração representa a comparação e o peso
inicial define a condição na qual ela é feita.

A lógica é a mesma do bloco, retirar do resíduo uma variação conhecida, mas o instrumento é
diferente: em vez de agrupar unidades parecidas, mede-se a característica de cada uma. A figura
abaixo põe as duas estratégias lado a lado.

```{r}
#| echo: false
#| label: fig-bloco-covariavel
#| fig-cap: "Duas maneiras de descontar uma variação conhecida. À esquerda, unidades agrupadas em bandejas; à direita, uma medida contínua registrada em cada unidade."
#| fig-alt: "Dois painéis. No da esquerda, seis colunas de pontos com médias crescentes, e em cada coluna o ponto do grupo tratado fica acima do controle. No da direita, uma nuvem de pontos ascendente com duas retas paralelas, a do grupo tratado acima da do controle."
#| fig-height: 3.6
bandejas <- tibble(
  bandeja = rep(1:6, each = 2),
  grupo = rep(c("controle", "tratado"), times = 6)
) |>
  mutate(resposta = 20 + 4 * bandeja + if_else(grupo == "tratado", 3, 0) + rnorm(12, 0, 1))

inicial <- tibble(
  peso_inicial = runif(40, 10, 30),
  grupo = rep(c("controle", "tratado"), length.out = 40)
) |>
  mutate(resposta = 5 + 1.1 * peso_inicial + if_else(grupo == "tratado", 3, 0) + rnorm(40, 0, 1.5))

p_bloco <- ggplot(bandejas, aes(x = factor(bandeja), y = resposta, colour = grupo)) +
  geom_point(size = 3) +
  scale_colour_manual(values = c(controle = "#0072B2", tratado = "#D55E00")) +
  labs(title = "Bloco", x = "Bandeja", y = "Resposta", colour = NULL)

p_cov <- ggplot(inicial, aes(x = peso_inicial, y = resposta, colour = grupo)) +
  geom_point(size = 2, alpha = 0.8) +
  geom_smooth(method = "lm", se = FALSE, linewidth = 0.8) +
  scale_colour_manual(values = c(controle = "#0072B2", tratado = "#D55E00")) +
  labs(title = "Covariável", x = "Peso inicial (g)", y = "Resposta", colour = NULL)

patchwork::wrap_plots(p_bloco, p_cov, ncol = 2, guides = "collect")
```

Nos dois painéis existe o mesmo efeito de tratamento, de 3 unidades. E nos dois ele estaria
escondido se a variação de fundo, entre bandejas ou entre pesos iniciais, tivesse sido ignorada.

# A fórmula não decide nada

Este é o ponto que costuma confundir. As fórmulas `resposta ~ racao + bandeja` e
`resposta ~ racao + peso_inicial` têm exatamente a mesma forma algébrica, embora uma use um
agrupamento planejado e a outra uma medida contínua.

O R as ajusta pelo mesmo procedimento, e a tabela de saída também se parece. Nada nelas informa qual
variável foi sorteada, qual foi agrupada e qual foi medida. Essa informação existe apenas no
delineamento, e é você quem a carrega até a interpretação.

# Três modelos parecidos, três perguntas diferentes

Escrever os modelos lado a lado deixa a semelhança formal ainda mais evidente. Para um fator com
níveis $i$, o modelo mais simples é

$$
Y_{ij}=\mu+\alpha_i+\varepsilon_{ij}.
$$

$\alpha_i$ representa a diferença entre o nível $i$ e a referência definida pela parametrização.
Quando o fator foi aleatorizado, essa diferença pode ser interpretada causalmente para as unidades e
condições representadas pelo experimento.

Com bloco, acrescentamos uma diferença para cada grupo de controle local:

$$
Y_{ij}=\mu+\alpha_i+\beta_j+\varepsilon_{ij}.
$$

$\beta_j$ ajuda a explicar a resposta, mas não é uma comparação causal entre bandejas. A inclusão
do bloco muda a régua residual e compara tratamentos dentro da estrutura usada na aleatorização.

Com covariável contínua $X$, o modelo aditivo é

$$
Y_i=\beta_0+\beta_1X_i+\alpha_{g(i)}+\varepsilon_i.
$$

$\beta_1$ descreve a mudança esperada em $Y$ por unidade de $X$, mantendo o grupo constante.
$\alpha_{g(i)}$ compara grupos em um mesmo valor de $X$. Esses são **efeitos parciais**: cada
coeficiente é interpretado depois de considerar os outros termos do modelo.

Ajustados aos dois conjuntos da figura anterior, os modelos com bloco e com covariável produzem
tabelas de coeficientes com estrutura diferente, embora o comando seja quase o mesmo.

```{r}
#| code-fold: true
#| code-summary: "Ver os dois ajustes em R"
modelo_com_bloco <- lm(resposta ~ grupo + factor(bandeja), data = bandejas)
modelo_com_covariavel <- lm(resposta ~ grupo + peso_inicial, data = inicial)

bind_rows(
  tibble(modelo = "bloco",
         termo = names(coef(modelo_com_bloco)),
         estimativa = coef(modelo_com_bloco)),
  tibble(modelo = "covariável",
         termo = names(coef(modelo_com_covariavel)),
         estimativa = coef(modelo_com_covariavel))
)
```

No modelo com bloco, cada bandeja recebe seu próprio coeficiente, e são cinco deles para seis
bandejas. No modelo com covariável, uma única inclinação descreve o efeito do peso inicial em toda a
faixa medida. Em ambos, o coeficiente de `grupo` é o que responde à pergunta do estudo, e vale cerca
de 3 unidades, como esperado pela construção dos dados.

## Como ler um coeficiente parcial

A expressão "mantendo constante" merece um exame mais cuidadoso, porque ela sugere uma operação que
não é a que o modelo realiza. Em regressão múltipla,

$$
Y_i=\beta_0+\beta_1X_{1i}+\beta_2X_{2i}+\varepsilon_i,
$$

$\beta_1$ descreve a diferença esperada em $Y$ para uma unidade adicional de $X_1$ **mantendo
$X_2$ constante**. Essa frase não significa que o programa encontrou pares perfeitamente iguais em
$X_2$; significa que o modelo usa a variação de $X_1$ que não é explicada linearmente por $X_2$.

Uma forma de tornar isso visível é retirar de $X_1$ sua previsão por $X_2$, retirar de $Y$ sua
previsão por $X_2$ e relacionar os dois conjuntos de resíduos. A inclinação resultante é a mesma
$\hat\beta_1$ do modelo múltiplo.

```{r}
#| code-fold: true
#| code-summary: "Ver um coeficiente parcial por resíduos"
#| label: fig-coeficiente-parcial
#| fig-cap: "Relação parcial entre temperatura e crescimento depois de retirar linearmente o peso inicial de ambas as variáveis."
#| fig-alt: "Nuvem de resíduos centrada em zero com uma reta ascendente; os eixos representam partes de temperatura e crescimento não explicadas pelo peso inicial."
#| fig-height: 3.8
ostras <- tibble(
  peso_inicial = runif(80, 8, 25),
  temperatura = 20 + 0.25 * peso_inicial + rnorm(80, 0, 1.8)
) |>
  mutate(crescimento = 3 + 0.7 * peso_inicial + 0.45 * temperatura + rnorm(80, 0, 2))

modelo_multiplo <- lm(crescimento ~ temperatura + peso_inicial, data = ostras)

parcial <- tibble(
  temperatura_residual = residuals(lm(temperatura ~ peso_inicial, data = ostras)),
  crescimento_residual = residuals(lm(crescimento ~ peso_inicial, data = ostras))
)

ggplot(parcial, aes(x = temperatura_residual, y = crescimento_residual)) +
  geom_point(alpha = 0.65, colour = "#0072B2") +
  geom_smooth(method = "lm", se = TRUE, colour = "#D55E00") +
  labs(x = "Temperatura não explicada pelo peso inicial",
       y = "Crescimento não explicado pelo peso inicial")
```

```{r}
#| echo: false
formata <- function(x) formatC(x, format = "f", digits = 3, decimal.mark = ",")
inclinacao_multipla <- formata(coef(modelo_multiplo)[["temperatura"]])
inclinacao_residuos <- formata(
  coef(lm(crescimento_residual ~ temperatura_residual, data = parcial))[["temperatura_residual"]]
)
```

A inclinação da reta da figura é `r inclinacao_residuos`, e o coeficiente de `temperatura` no modelo
múltiplo é `r inclinacao_multipla`. As duas coincidem, e essa coincidência é o conteúdo da expressão
"controlar por": comparar a parte de $X_1$ que ainda varia depois do ajuste, e não apagar
magicamente diferenças entre unidades.

# Quando uma covariável não serve para ajustar

Nem toda variável medida pode entrar no modelo como covariável. Três condições costumam decidir a
questão, e nenhuma delas é verificada automaticamente pelo programa.

## A variável precisa existir antes do tratamento

Uma boa covariável de ajuste é medida antes da intervenção, prevê a resposta e não é consequência
do tratamento. Peso inicial satisfaz esses critérios; ganho de peso medido durante o experimento pode
estar no caminho pelo qual a ração atua. Ajustar por uma consequência remove parte do efeito ou cria
associação artificial.

Se $T$ é tratamento, $M$ uma medida causada por $T$ e $Y$ a resposta, o caminho $T\to M\to Y$ faz
parte do efeito total. Condicionar em $M$ bloqueia esse caminho e responde a uma pergunta sobre
efeito direto, que é uma pergunta diferente da original. Se $M$ também recebe causas não medidas de
$Y$, o condicionamento pode até abrir uma associação artificial. A temporalidade da variável precisa
ser conhecida antes de incluí-la por conveniência.

::: {.callout-tip appearance="minimal" title="Árvore de decisão científica"}
1. A condição foi atribuída para responder à pergunta? Trate-a como fator.
2. Foi usada antes da alocação para agrupar unidades semelhantes? Trate-a como bloco.
3. Foi medida antes do tratamento e ajuda a prever a resposta? Pode ser covariável.
4. Foi medida depois ou pode ser consequência do tratamento? Não ajuste sem redefinir explicitamente
   o efeito que deseja estimar.
:::

## Os grupos precisam se sobrepor na covariável

A segunda condição diz respeito à faixa de valores observada em cada grupo. Se apenas indivíduos
leves recebem a ração A e apenas indivíduos pesados recebem B, o modelo precisa extrapolar para
comparar rações no mesmo peso. Uma equação ajustada não cria a informação que falta nessa região.

```{r}
#| echo: false
#| label: fig-sobreposicao
#| fig-cap: "Distribuições da covariável em dois desenhos. No primeiro há suporte comum; no segundo, grupo e peso inicial estão quase confundidos."
#| fig-alt: "Dois painéis de pontos ao longo do peso inicial. No painel com suporte comum as cores se misturam; no painel sem suporte uma cor ocupa valores baixos e outra valores altos."
#| fig-height: 3.8
suporte <- bind_rows(
  tibble(cenario = "Suporte comum", grupo = "A", peso = rnorm(35, 18, 4)),
  tibble(cenario = "Suporte comum", grupo = "B", peso = rnorm(35, 20, 4)),
  tibble(cenario = "Pouco suporte comum", grupo = "A", peso = rnorm(35, 12, 2)),
  tibble(cenario = "Pouco suporte comum", grupo = "B", peso = rnorm(35, 27, 2))
) |>
  mutate(linha = as.numeric(factor(grupo)) + runif(n(), -0.12, 0.12))

ggplot(suporte, aes(x = peso, y = linha, colour = grupo)) +
  geom_point(alpha = 0.7) +
  facet_wrap(~ cenario) +
  scale_y_continuous(breaks = c(1, 2), labels = c("A", "B")) +
  scale_colour_manual(values = c(A = "#0072B2", B = "#D55E00"), guide = "none") +
  labs(x = "Peso inicial", y = "Grupo") +
  theme_bw(base_size = 11)
```

No painel da esquerda os dois grupos ocupam faixas semelhantes de peso inicial, e a comparação a um
peso fixo se apoia em unidades realmente observadas. No painel da direita, grupo e peso inicial
estão quase confundidos: "manter peso constante" passa a depender principalmente da forma linear
assumida. Erros padrão crescem e pequenas mudanças de modelo podem alterar muito o contraste.
Restringir a análise à região comum muda a população-alvo, mas costuma ser mais transparente que
extrapolar.

## Colinearidade e forma da relação

A terceira condição diz respeito à relação entre as próprias variáveis explicativas. Quando duas
covariáveis são fortemente relacionadas, há **multicolinearidade**. O modelo pode prever bem a
resposta, mas separar seus coeficientes parciais se torna instável: erros padrão aumentam e os
sinais podem mudar com pequenas alterações da amostra. Isso não é corrigido escolhendo a variável
com menor valor de p; é preciso perguntar quais efeitos parciais têm apoio e significado científico.

Por fim, a relação entre covariável e resposta deve ser aproximadamente linear na escala usada, com
variação residual comparável entre grupos. Se a inclinação difere entre tratamentos, aparece uma
interação e o efeito do fator passa a depender do valor da covariável, situação em que um único
número deixa de descrever a comparação.

::: {.callout-warning appearance="minimal" title="O que não se faz com bloco e covariável"}
Não se relata o efeito de bloco como resultado do estudo. Dizer "a bandeja 6 difere da bandeja 1"
descreve o berçário, não o experimento.

Não se ajusta por uma covariável **medida depois** do tratamento e que pode ter sido afetada por
ele. Nesse caso o ajuste remove parte do próprio efeito que se quer estimar.
:::

A temperatura do início desta leitura continua sendo a mesma medida, registrada com o mesmo
instrumento, guardada na mesma coluna. O que decide seu papel é uma informação que não está na
planilha: se ela foi sorteada, agrupada ou apenas observada. Vale insistir que essa informação não é
recuperável depois. Um fator costuma ser categórico, mas uma dose controlada também pode ser
representada continuamente; um bloco costuma ser categórico, mas pode nascer de faixas de uma medida
contínua; uma covariável costuma ser contínua, mas outras variáveis prévias também podem funcionar
como ajustes. O papel vem da pergunta, da temporalidade e da forma de alocação, e é ele que
determina se um coeficiente pode ser lido como resultado, como controle ou como condição de
comparação.

# Para saber mais

- [Introdução a matrizes](https://fcopf.github.io/mead/content/multivariada-numerica/intro-matrizes.html){target="_blank"} (MEAD),
  onde a formulação matricial mostra fator, bloco e covariável ocupando colunas da mesma matriz de
  delineamento.

::: {.callout-tip appearance="minimal" title="Para pensar"}
- Um estudo compara duas dietas em tanques instalados em dois galpões. Se o pesquisador sorteou os
  tanques entre galpões, o galpão é bloco. E se ele colocou uma dieta em cada galpão?
- Uma variável contínua pode ser usada como bloco, agrupando as unidades em faixas de valor. O que
  se perde ao fazer isso, em vez de usá-la como covariável?
:::
