---
title: "Por que duas medidas nunca são iguais?"
subtitle: "Leitura prévia"
author:
  - "Prof. Fabio Cop (*fcferreira@unifesp.br*)"
  - "Instituto do Mar - Unifesp"
date: today
lang: pt-BR
language:
  title-block-author-single: ""
  title-block-author-plural: ""
format:
  html:
    toc: true
    toc-title: "Conteúdo"
    toc-depth: 2
---

```{r}
#| include: false
library(tidyverse)
theme_set(theme_bw(base_size = 12))
```

# Duas medidas, dois números

Você desce até um costão rochoso com um termômetro, mede a temperatura da água em uma poça de maré e registra **25,4 °C**. Um colega mede a poça ao lado e registra **25,9 °C**. Em uma terceira poça, medimos **24,8 °C**.

Essa é a situação mais comum em qualquer ciência que trabalha com o ambiente. Quando repetimos uma medida, quase nunca obtemos o mesmo valor e a primeira decisão de quem analisa dados é justamente **como lidar com essa diferença?**

Uma possibilidade seria tratar a variação como defeito, assumindo que "o método está impreciso". Outra possibilidade é ignorá-la e usar apenas a média, neste caso, assumir a temperatura "correta" como **25,37 °C**. Nesta unidade curricular seguiremos por outro caminho. Nossos objetivos serão compreender **de onde vem a variabilidade observada** e **o que essa variabilidade nos informa**.

## De onde vem a diferença entre duas medidas?

Quando dois números diferem, pelo menos três coisas podem estar acontecendo ao mesmo tempo.

**As poças são realmente diferentes.** Uma recebe mais sol, outra é mais funda, outra é mais sombreada por algas. Essa é uma diferença que existe no mundo e tem uma causa específica, independentemente de você medi-la.

**O instrumento não é perfeito.** O mesmo termômetro, na mesma poça, no mesmo instante, pode registrar 25,4 ou 25,5 °C. Essa diferença não está na poça, está na medição.

**Você escolheu essas poças e não outras.** Havia dezenas de poças no costão e você mediu três. Outro grupo de pesquisadores medindo outras poças registraria outros números, sem uma causa conhecida.

As três fontes se somam no valor que você anota na planilha e separá-las é o objetivo do delineamento experimental.

::: {.callout-tip appearance="minimal" title="Observe"}
Repare que a terceira fonte não tem nada a ver com o cuidado da medição. Mesmo com um instrumento perfeito e com as poças medidas sem nenhum erro, registraríamos três números diferentes em três poças diferentes.
:::

# A unidade amostral e a tabela de dados

Reconhecer que os valores variam ainda não diz o que cada valor representa. Antes de anotar qualquer número, é preciso responder a uma pergunta, **o que o número descreve?**

No exemplo, cada número descreve **uma poça de maré**. A poça é a *unidade amostral*, a unidade sobre a qual a medida é feita. Se estivéssemos pesando peixes, a unidade seria cada peixe. Se contássemos espécies em quadrados de 1 m² na praia, a unidade seria cada quadrado.

Essa escolha parece óbvia, mas há um ponto que deve ser ressaltado. Se você mede a temperatura da mesma poça cinco vezes, você tem cinco medidas, mas continua tendo **uma única** unidade amostral, a poça. Cinco medidas de uma mesma poça, portanto, não são o mesmo que uma medida de cinco poças diferentes, ainda que a planilha fique com cinco linhas nos dois casos.

## Cada linha é uma unidade, cada coluna é uma característica

Para registrar um conjunto de dados seguiremos sempre a mesma regra:

- **cada linha é uma unidade amostral**;
- **cada coluna é uma característica medida nessa unidade**.

Para as poças de maré, teríamos:

```{r}
#| echo: false
#| label: tbl-pocas
tibble(
  poca = c(1, 2, 3, 4, 5),
  temperatura = c(25.4, 25.9, 24.8, 26.3, 25.1),
  profundidade = c(12, 8, 20, 6, 15),
  sombreamento = c("baixo", "baixo", "alto", "baixo", "médio")
) |>
  knitr::kable(
    col.names = c("Poça", "Temperatura (°C)", "Profundidade (cm)", "Sombreamento"),
    caption = "Cinco poças de maré: cada linha é uma poça, cada coluna é uma característica medida.",
    align = "c"
  ) |>
  kableExtra::kable_styling(
    bootstrap_options = c("striped", "hover"),
    full_width = FALSE,
    position = "center"
  )
```

A coluna `poca` não é uma medida, é o identificador da unidade. As outras três colunas são características dessa unidade, duas numéricas e uma categórica.

Guardar os dados nesse formato nos permite responder perguntas como "as poças mais fundas são mais frias?".

## Ausência de informação não é um valor zero

Nem sempre toda célula da tabela está preenchida. Uma célula vazia pode significar que a profundidade não foi medida, que o instrumento falhou ou que a anotação se perdeu. Em R, essa ausência é representada por `NA`. Ela **não deve ser substituída por zero**. Profundidade igual a zero é uma medida possível e tem significado científico, enquanto a profundidade desconhecida é falta de informação.

Antes de resumir uma coluna, convém contar quantos valores estão ausentes e perguntar por quê. Se a ausência ocorrer sobretudo nas poças mais profundas ou nos dias de mar agitado, remover essas linhas pode alterar a distribuição observada. Nestes casos, até um procedimento aparentemente simples como calcular uma média precisa de justificativa.

# Que tipo de característica foi registrada?

As colunas da tabela não admitem todas o mesmo tratamento. O código da poça poderia ser 1, 2 ou 3. Assim, uma coluna pode guardar números que não representam uma quantidade e calcular a média dessa coluna não teria sentido. Antes de escolher um resumo ou um gráfico, precisamos portanto identificar o tipo da variável.

Variáveis **qualitativas** registram categorias. Elas podem ser **nominais**, quando não existe uma ordem natural, como o tipo de substrato, ou **ordinais**, quando os níveis têm ordem, como sombreamento baixo, médio e alto. Variáveis **quantitativas** registram quantidades. Uma contagem de espécies é discreta, pois assume valores inteiros, enquanto temperatura e profundidade são contínuas, pois podem assumir qualquer valor dentro da precisão do instrumento.

A escala também limita as operações válidas. Em uma escala de razão, como comprimento em centímetros, o zero representa ausência da quantidade e faz sentido dizer que 20 cm é o dobro de 10 cm. Em temperatura Celsius, o zero é convencional e 20 °C não é duas vezes mais quente que 10 °C. A média continua válida, mas a razão entre os valores não tem essa interpretação física.

As quatro escalas usuais organizam as operações que fazem sentido:

| Escala | O que é preservado | Exemplo | Resumos compatíveis |
|---|---|---|---|
| Nominal | igualdade ou diferença | tipo de substrato | contagens, proporções, moda |
| Ordinal | igualdade e ordem | sombra baixa, média, alta | contagens, proporções, mediana, quantis |
| Intervalar | igualdade, ordem e diferenças | temperatura em °C | média, desvio-padrão, diferenças |
| Razão | igualdade, ordem, diferenças e razões | comprimento, massa, contagem | todos os anteriores e razões como o CV |

A classificação não depende de como a coluna foi armazenada. Uma categoria ordinal salva como `1`, `2` e `3` continua sendo categórica. Um comprimento digitado com vírgula e importado como texto continua sendo uma quantidade que precisa ser corrigida antes da análise.

::: {.callout-warning appearance="minimal" title="O tipo da variável vem antes do comando"}
Um programa calcula a média de qualquer coluna numérica. Isso não torna a conta cientificamente válida. Identificadores, códigos de categoria e datas convertidas em números exigem interpretação antes de qualquer resumo.
:::

# Centro, posição e espalhamento

Sabendo que a temperatura é uma variável quantitativa contínua, podemos resumi-la. Cinco números são poucos para enxergar um padrão. Com trinta poças, a @fig-variacao-espalhamento mostra o que costuma acontecer. Os valores se espalham em torno de um centro, a maioria perto dele e poucos bem longe.

```{r}
#| echo: false
#| label: fig-variacao-espalhamento
#| fig-cap: "Temperatura medida em trinta poças de maré. A linha marca a média das trinta medidas."
#| fig-alt: "Gráfico de pontos mostrando trinta valores de temperatura espalhados ao longo do eixo, com uma linha vertical marcando a média das trinta medidas. A maioria dos pontos fica próxima da linha e poucos ficam nas extremidades."
#| fig-height: 3.2
pocas <- tibble(
  poca = 1:30,
  temperatura = rnorm(30, mean = 25.5, sd = 1.1)
)

ggplot(pocas, aes(x = temperatura, y = 0)) +
  geom_vline(xintercept = mean(pocas$temperatura), linewidth = 1, colour = "#0072B2") +
  geom_point(size = 3, alpha = 0.6) +
  labs(x = "Temperatura (°C)", y = NULL) +
  scale_y_continuous(breaks = NULL)
```

Duas propriedades descrevem essa figura, e vamos usá-las o semestre inteiro:

- **onde está o centro**: a média das trinta medidas;
- **quão espalhados estão os valores** em torno desse centro.

Um resumo que informa só o centro esconde a estrutura da variação. Dizer "a temperatura média é 25,5 °C" é verdadeiro tanto para poças que variam de 25,4 a 25,6 quanto para poças que variam de 21 a 30, ainda que estas sejam situações completamente diferentes. Vale, portanto, definir com precisão cada uma dessas duas quantidades.

Considere valores $x_1,x_2,\ldots,x_n$. A **média amostral** é

$$
\bar{x}=\frac{1}{n}\sum_{i=1}^{n}x_i.
$$

Ela funciona como o ponto de equilíbrio dos valores e usa todas as observações. Por isso também é sensível a valores extremos. A **mediana** é o valor central depois de ordenar os dados e costuma representar melhor o centro de distribuições muito assimétricas. A **moda** é o valor ou categoria mais frequente e pode ser usada tanto com variáveis quantitativas quanto qualitativas.

Além do centro, interessa localizar uma observação dentro do conjunto ordenado. Os **quartis** dividem os valores ordenados em quatro partes. O primeiro quartil, $Q_1$, deixa cerca de 25% das observações abaixo dele, a mediana, $Q_2$, deixa 50%, e $Q_3$ deixa 75%. A distância $AIQ=Q_3-Q_1$ é a amplitude interquartil. Ela descreve a metade central dos dados e resiste melhor a extremos que a amplitude total, calculada por máximo menos mínimo.

O espalhamento pode ser medido pela **variância**. A variância amostral mede a média dos desvios quadráticos em relação a $\bar{x}$:

$$
s^2=\frac{\sum_{i=1}^{n}(x_i-\bar{x})^2}{n-1}.
$$

Os desvios são elevados ao quadrado para que afastamentos positivos e negativos não se cancelem. O divisor $n-1$ corrige a tendência de subestimar a variância populacional quando o centro também foi estimado pela amostra. Como $s^2$ fica em unidades ao quadrado, usamos com frequência o **desvio-padrão**, $s=\sqrt{s^2}$, que volta à unidade original. Se $s=1,1$ °C, interpretamos que as temperaturas costumam se afastar da média por uma ordem de grandeza próxima de 1,1 °C.

Quando duas variáveis positivas usam escalas muito diferentes, o **coeficiente de variação** $CV=100s/\bar{x}$ expressa o desvio-padrão como porcentagem da média. Ele não é adequado quando a média está perto de zero ou quando o zero da escala é arbitrário, como em graus Celsius.

Todas essas medidas cabem em poucas linhas de código, aplicadas às cinco temperaturas do início:

```{r}
#| code-fold: true
#| code-summary: "Ver os resumos em R"
temperaturas_exemplo <- c(25.4, 25.9, 24.8, 26.3, 25.1)

moda <- function(x) {
  frequencias <- table(x)
  as.numeric(names(frequencias)[frequencias == max(frequencias)])
}

tibble(
  media = mean(temperaturas_exemplo),
  mediana = median(temperaturas_exemplo),
  moda = paste(moda(temperaturas_exemplo), collapse = ", "),
  variancia = var(temperaturas_exemplo),
  desvio_padrao = sd(temperaturas_exemplo),
  coeficiente_variacao = 100 * sd(temperaturas_exemplo) / mean(temperaturas_exemplo),
  minimo = min(temperaturas_exemplo),
  q1 = quantile(temperaturas_exemplo, 0.25),
  q3 = quantile(temperaturas_exemplo, 0.75),
  maximo = max(temperaturas_exemplo)
)
```

Neste conjunto todos os valores ocorrem uma vez, portanto não existe uma moda única. Isso mostra por que a moda é especialmente natural para categorias e valores discretos, mas pode ser pouco útil para medidas contínuas registradas com alta precisão.

## Uma conta completa de variância

Acompanhar a variância uma vez, valor por valor, deixa claro o que a fórmula faz. Para $25{,}4$, $25{,}9$, $24{,}8$, $26{,}3$ e $25{,}1$ °C, a média é 25,5 °C. Os desvios em relação à média são $-0{,}1$, $0{,}4$, $-0{,}7$, $0{,}8$ e $-0{,}4$ °C. A soma dos desvios é zero, por isso não podemos usá-la como medida de variação. Elevando-os ao quadrado, obtemos soma igual a 1,46 °C². Ao dividir por $n-1=4$, a variância é 0,365 °C² e o desvio-padrão é aproximadamente 0,604 °C.

O cálculo separa três ideias, um centro estimado, os afastamentos de cada unidade e um resumo desses afastamentos. Ele também deixa explícitas as unidades. A variância está em °C², enquanto o desvio-padrão volta a °C e pode ser comparado diretamente aos valores medidos.

# Da lista de valores à distribuição

Média e desvio-padrão comprimem trinta números em dois, e nessa compressão muita informação se perde. Para recuperar parte dela, contamos quantas unidades ocorrem em cada valor ou em cada faixa de valores. É isso que transforma uma lista de medidas em uma **distribuição**.

## Frequências de uma variável qualitativa

Para uma variável qualitativa, a distribuição é descrita contando os níveis. A frequência absoluta $f_j$ é o número de unidades na categoria $j$, e a frequência relativa é

$$
p_j=\frac{f_j}{n},
$$

em que $n$ é o total de unidades. A soma de todos os $f_j$ é $n$, e a soma dos $p_j$ é 1, ou 100%. Em variáveis ordinais também podemos acumular as frequências seguindo a ordem dos níveis. Em uma variável nominal, acumular categorias não tem interpretação porque não existe uma ordem intrínseca.

```{r}
#| echo: false
#| label: fig-frequencias-sombra
#| fig-cap: "Frequências do sombreamento em trinta poças. Barras representam categorias, por isso ficam separadas."
#| fig-alt: "Gráfico de barras com as categorias baixo, médio e alto no eixo horizontal e a frequência de poças no vertical."
#| fig-height: 3.2
sombra_pocas <- tibble(
  sombra = factor(
    c(rep("baixo", 13), rep("médio", 10), rep("alto", 7)),
    levels = c("baixo", "médio", "alto"),
    ordered = TRUE
  )
)

tabela_sombra <- sombra_pocas |>
  count(sombra, name = "frequencia") |>
  mutate(proporcao = frequencia / sum(frequencia))

ggplot(tabela_sombra, aes(x = sombra, y = frequencia)) +
  geom_col(fill = "#0072B2", width = 0.7) +
  labs(x = "Sombreamento", y = "Número de poças")
```

As barras da @fig-frequencias-sombra não se encostam porque baixo, médio e alto são categorias. A ordem é informativa, mas a distância visual entre baixo e médio não representa uma diferença numérica conhecida.

## Classes, histogramas e boxplot

Uma variável quantitativa contínua raramente repete valores, de modo que contar ocorrências uma a uma não produz um resumo útil. Agrupamos então os valores em classes. Se a classe $j$ tem limites $a_j$ e $a_{j+1}$, contamos as observações com $a_j\le x<a_{j+1}$. A escolha da largura modifica a aparência. Classes largas escondem detalhes e classes estreitas deixam o ruído amostral dominar. A @fig-formas-distribuicao representa os mesmos comprimentos de quatro maneiras.

```{r}
#| echo: false
#| label: fig-formas-distribuicao
#| fig-cap: "Quatro representações dos mesmos comprimentos: histogramas com duas larguras de classe, frequência acumulada e boxplot."
#| fig-alt: "Painéis mostram dois histogramas com resoluções diferentes, uma curva crescente de frequência acumulada e um boxplot horizontal dos mesmos valores."
#| fig-height: 7.5
comprimentos <- tibble(
  valor = c(3.8, 4.0, 4.1, 4.2, 4.3, 4.4, 4.4, 4.5, 4.5, 4.6,
            4.7, 4.8, 4.8, 4.9, 5.0, 5.1, 5.1, 5.2, 5.3, 5.5,
            5.6, 5.8, 6.0, 6.4, 7.2)
)

p_estreito <- ggplot(comprimentos, aes(x = valor)) +
  geom_histogram(binwidth = 0.5, boundary = 0, fill = "#0072B2", colour = "white") +
  labs(x = NULL, y = "Frequência", title = "Classes de 0,5 cm")

p_largo <- ggplot(comprimentos, aes(x = valor)) +
  geom_histogram(binwidth = 1, boundary = 0, fill = "#D55E00", colour = "white") +
  labs(x = NULL, y = "Frequência", title = "Classes de 1,0 cm")

p_acumulada <- ggplot(comprimentos, aes(x = valor)) +
  stat_ecdf(geom = "step", linewidth = 1, colour = "#0072B2") +
  labs(x = NULL, y = "Proporção acumulada", title = "Frequência acumulada")

p_caixa <- ggplot(comprimentos, aes(x = valor, y = "")) +
  geom_boxplot(fill = "#0072B2", alpha = 0.35, width = 0.5) +
  labs(x = "Comprimento (cm)", y = NULL, title = "Boxplot")

patchwork::wrap_plots(p_estreito, p_largo, p_acumulada, p_caixa, ncol = 1)
```

Os dois histogramas descrevem exatamente os mesmos dados e sugerem formas um pouco diferentes, o que já é um aviso contra ler detalhes finos de um histograma isolado. No gráfico acumulado, a altura em 5 cm informa a proporção de unidades com comprimento menor ou igual a 5 cm. No boxplot, a caixa vai de $Q_1$ a $Q_3$, a linha interna é a mediana e as linhas avançam até os valores observados dentro dos quartis $Q_1-1{,}5\,AIQ$ e $Q_3+1{,}5\,AIQ$.

Pontos além desses limites são sinalizados como candidatos a valores atípicos. Eles não são erros por definição. Podem representar falha de digitação, uma unidade biologicamente incomum ou a cauda legítima da distribuição, e por isso devem ser investigados, não apagados automaticamente.

# Forma, posição relativa e escolha do resumo

As representações anteriores mostram que a distribuição carrega informação que nenhuma medida isolada reproduz. Um histograma divide o eixo numérico em intervalos e conta quantas observações caem em cada um. Um gráfico de pontos preserva cada valor e é especialmente informativo para amostras pequenas. Um boxplot compacta mediana, quartis e valores afastados, sendo útil para comparar grupos, mas esconde detalhes da forma.

Distribuições podem ser aproximadamente simétricas, assimétricas ou ter mais de um agrupamento. Em uma distribuição simétrica e unimodal, média e mediana tendem a ficar próximas. Uma cauda longa para valores altos desloca a média nessa direção, enquanto a mediana muda menos. Dois conjuntos podem ter a mesma média e o mesmo desvio-padrão, mas formas inteiramente diferentes. Por isso a sequência segura é observar os dados, descrever a forma e então escolher resumos compatíveis.

A forma da distribuição também é o que permite situar uma observação individual dentro do conjunto. Para isso, padronizamos o valor:

$$
z_i=\frac{x_i-\bar{x}}{s}.
$$

Um escore $z=1,5$ informa que a observação está 1,5 desvio-padrão acima da média. O escore não indica que o valor é raro por si só. Essa conclusão também depende da forma da distribuição e do número de observações.

Como a transformação apenas muda origem e unidade, o conjunto dos escores tem média zero e desvio-padrão um. Ela permite comparar posições relativas em escalas diferentes. Um organismo com $z=1{,}2$ para massa e $z=-0{,}4$ para comprimento está relativamente mais pesado que comprido em relação aos respectivos grupos, sem que massa e comprimento tenham sido convertidos para a mesma unidade física.

::: {.callout-warning appearance="minimal" title="Resumos são complementares"}
Média, mediana, desvio-padrão, AIQ e escore z descrevem aspectos diferentes. A variável, a forma da distribuição, a presença de limites e o objetivo científico determinam qual combinação de tabela, figura e medida é informativa.
:::

No início desta leitura, três temperaturas diferentes pareciam apenas ruído de medição. Vistas em um conjunto maior, elas compõem o padrão de distribuição da variável com centro estimado, espalhamento quantificado e forma descrita. Saber dizer onde está o centro das medidas e o quanto elas se afastam dele é a primeira tarefa de quem analisa dados. Como sequência, podemos comparar grupos, testar hipóteses ou ajustar modelos, o que nos ajudará a entender de onde vem a variação observada.

::: {.callout-tip appearance="minimal" title="Leitura adicional"}
- [Transformação de dados com dplyr](https://fcopf.github.io/mead/content/manipulacao-dados-R/transform.html){target="_blank"}
- [Gráficos em camadas com ggplot2](https://fcopf.github.io/mead/content/visualizacao-dados/grafico-ggplot2.html){target="_blank"}
- [Estrutura e tipos de dados](https://fcopf.github.io/mead/content/estrutura-dados/estrutura-tipo.html){target="_blank"}
- [Estatística Descritiva](https://fcopf.github.io/mead/topics/estatistica-descritiva.html){target="_blank"}
:::

::: {.callout-tip appearance="minimal" title="Para pensar"}
- Se você medisse a temperatura de outras trinta poças no mesmo costão, esperaria obter exatamente a mesma média? Se espera médias diferentes, o quão diferentes elas devem ser?
- Um pesquisador mede vinte vezes a mesma poça e conclui que "a variação entre poças é muito pequena". Onde está o problema?
:::
