---
title: "Como montar um experimento que responde à pergunta?"
subtitle: "Leitura prévia"
author:
  - "Prof. Fabio Cop (*fcferreira@unifesp.br*)"
  - "Instituto do Mar - Unifesp"
date: today
lang: pt-BR
language:
  title-block-author-single: ""
  title-block-author-plural: ""
format:
  html:
    toc: true
    toc-title: "Conteúdo"
    toc-depth: 2
---

```{r}
#| include: false
library(tidyverse)
theme_set(theme_bw(base_size = 12))
```

# Cento e vinte peixes para distribuir

Uma pesquisadora vai comparar duas dietas para juvenis de robalo. O orçamento dá para 120 peixes e para o espaço, a mão de obra e a ração que eles exigem. Esse número está fechado.

O que ainda não está fechado é como distribuí-los. Dois tanques de 60 peixes? Quatro de 30? Vinte de 6? Todas as opções gastam o mesmo, ocupam a mesma sala e produzem 120 medidas de comprimento.

Elas não produzem, porém, a mesma capacidade de responder à pergunta. Esta leitura trata das três decisões que definem isso, todas tomadas **antes** de o primeiro peixe entrar na água.

# Primeira decisão: quantas unidades experimentais?

Peixes do mesmo tanque compartilham as condições daquele tanque, e a dieta é atribuída ao tanque, não ao peixe. Quem se replica, portanto, é o tanque.

Vale ver o que isso significa em números. A @fig-alocacao repete duas mil vezes um experimento em que **as duas dietas são idênticas**, variando apenas a distribuição dos 120 peixes, e guarda a diferença estimada entre as dietas em cada repetição.

```{r}
#| echo: false
#| label: fig-alocacao
#| fig-cap: "Diferença estimada entre duas dietas idênticas, em dois mil experimentos, para quatro maneiras de distribuir os mesmos 120 peixes. Como não há efeito, o valor correto é sempre zero."
#| fig-alt: "Quatro histogramas empilhados, todos centrados em zero. Com 2 tanques de 60 peixes a distribuição é muito larga; ela vai se estreitando conforme o número de tanques aumenta, e com 20 tanques de 6 peixes fica bem concentrada em torno de zero."
#| fig-height: 4.6
variacao_entre_tanques <- 0.8
variacao_entre_peixes <- 0.5
orcamento <- 120

diferenca_estimada <- function(n_tanques) {
  peixes_por_tanque <- orcamento / n_tanques
  dieta <- rep(c("comum", "enriquecida"), each = n_tanques / 2)

  media_tanque <- rnorm(n_tanques, mean = 10, sd = variacao_entre_tanques)
  media_medida <- media_tanque +
    rnorm(n_tanques, mean = 0, sd = variacao_entre_peixes / sqrt(peixes_por_tanque))

  mean(media_medida[dieta == "enriquecida"]) - mean(media_medida[dieta == "comum"])
}

alocacoes <- c(2, 4, 8, 20)
rotulos <- paste0(alocacoes, " tanques de ", orcamento / alocacoes, " peixes")

diferencas <- bind_rows(lapply(seq_along(alocacoes), function(i) {
  tibble(
    alocacao = rotulos[i],
    diferenca = replicate(2000, diferenca_estimada(alocacoes[i]))
  )
})) |>
  mutate(alocacao = fct_relevel(alocacao, rotulos))

ggplot(diferencas, aes(x = diferenca)) +
  geom_histogram(bins = 50, fill = "#0072B2", colour = "white") +
  geom_vline(xintercept = 0, colour = "#D55E00", linewidth = 1) +
  facet_wrap(~ alocacao, ncol = 1, scales = "free_y") +
  labs(x = "Diferença estimada entre as dietas (cm)", y = "Frequência")
```

```{r}
#| echo: false
espalhamento <- diferencas |>
  group_by(alocacao) |>
  summarise(desvio = sd(diferenca))

sd_2  <- formatC(espalhamento$desvio[1], format = "f", digits = 2, decimal.mark = ",")
sd_20 <- formatC(espalhamento$desvio[4], format = "f", digits = 2, decimal.mark = ",")
```

Com 2 tanques de 60 peixes, as diferenças estimadas nesta simulação se espalharam com desvio-padrão de `r sd_2` cm, apesar de a dieta não fazer nada. Com 20 tanques de 6 peixes, o mesmo orçamento produziu estimativas com desvio-padrão de `r sd_20` cm.

::: {.callout-tip appearance="minimal" title="Observe"}
Nenhum peixe foi acrescentado entre o primeiro painel e o último. O que mudou foi quantas vezes a dieta foi sorteada de forma independente.

Repare também que os quatro histogramas estão centrados em zero. Distribuir mal os peixes não faz o experimento errar para um lado. Faz cada resultado ser muito mais instável, e portanto muito mais fácil de confundir com um efeito real.
:::

Isso não significa que subamostras sejam inúteis. Medir vários peixes por tanque produz uma média confiável **daquele** tanque, e isso melhora a estimativa. Só que o ganho satura rápido, enquanto cada tanque novo acrescenta uma repetição independente do tratamento.

::: {.callout-warning appearance="minimal" title="Um extremo também não serve"}
Levar a lógica ao limite e montar 60 tanques de 2 peixes traz outros problemas, como densidade irrealista, mais trabalho de manutenção e mais chance de perder unidades inteiras durante o experimento.

A decisão é um equilíbrio, mas ele começa contando unidades experimentais, não observações.
:::

Replicação tem duas funções. Primeiro, permite estimar a variação entre unidades tratadas da mesma forma. Segundo, faz com que uma ocorrência particular, como a falha de uma bomba, não determine inteiramente o efeito estimado. Réplicas precisam ser genuinamente independentes e cobrir a variabilidade sobre a qual se pretende concluir.

## Quantas unidades em cada tratamento

Definido o número total de unidades, resta distribuí-las entre os tratamentos. Um desenho **balanceado** atribui o mesmo número de unidades a cada um. O balanceamento não é obrigatório para todo modelo, mas torna as comparações mais precisas e menos sensíveis a diferenças de variância. Também evita que a perda de poucas unidades deixe um tratamento quase sem replicação, situação em que o experimento inteiro passa a depender de duas ou três observações.

# Segunda decisão: quem recebe qual tratamento?

Definidos os tanques, resta atribuir as dietas. E essa atribuição precisa ser **sorteada**.

Sortear não é uma formalidade burocrática. É o que impede que diferenças pré-existentes se alinhem com o tratamento. Se a pesquisadora escolher "os tanques mais claros para a dieta nova", luz e dieta ficam confundidas para sempre, e nenhuma análise posterior separa as duas.

O sorteio também cobre o que ninguém pensou em medir, como a posição na sala, a idade da bomba de aeração e a ordem em que os peixes foram capturados. Não elimina essas diferenças, mas as espalha entre os tratamentos, em vez de deixá-las acumular de um lado.

Vale escrever isso com um pouco mais de precisão. Se $Y_i(0)$ representa o resultado que o tanque $i$ teria sob a dieta comum e $Y_i(1)$ o resultado sob a dieta enriquecida, o efeito individual seria $Y_i(1)-Y_i(0)$. Nunca observamos os dois resultados no mesmo tanque, porque cada tanque recebe uma única dieta. A alocação aleatória contorna esse impasse ao criar grupos comparáveis, de modo que o efeito médio pode ser estimado por

$$
\widehat\Delta=\bar Y_{enriquecida}-\bar Y_{comum}.
$$

O símbolo $\widehat\Delta$ é a diferença observada entre médias. Sob sorteio correto e ausência de interferência entre unidades, ela é centrada no efeito médio. A aleatorização não garante que toda característica fique exatamente balanceada em uma realização, mas garante que desequilíbrios não sejam sistematicamente produzidos pelo pesquisador e fornece base probabilística para a comparação.

Na prática, o sorteio balanceado é uma linha de código, e convém que seja registrada:

```{r}
#| code-fold: true
#| code-summary: "Ver uma alocação balanceada em R"
tanques <- tibble(tanque = 1:20)

alocacao <- tanques |>
  mutate(dieta = sample(rep(c("comum", "enriquecida"), each = 10)))

alocacao
```

O vetor contém dez rótulos de cada dieta antes do sorteio, o que garante o balanceamento discutido acima, e a função `sample()` apenas embaralha a ordem em que eles são distribuídos pelos tanques. Registrar a sequência produzida torna o processo auditável.

::: {.callout-warning appearance="minimal" title="Aleatorizar não é escolher sem critério"}
"Distribuir de qualquer jeito" e "sortear" não são a mesma coisa. Uma escolha informal tende a seguir padrões que quem escolhe nem percebe.

O sorteio precisa ser feito com um mecanismo explícito, e vale registrar no caderno de campo qual foi.
:::

## Confundimento visto como falta de comparação

O que exatamente se perde quando o sorteio não acontece? A resposta fica clara ao olhar a tabela do desenho. Suponha que todos os tanques da dieta comum fiquem na prateleira superior e todos os da dieta enriquecida, na inferior:

| Prateleira | Dieta comum | Dieta enriquecida |
|---|---:|---:|
| Superior | 10 | 0 |
| Inferior | 0 | 10 |

Não existe nenhuma unidade que separe dieta de posição. Qualquer diferença pode ser atribuída igualmente à dieta, à prateleira ou à combinação das duas. Não é um problema de tamanho amostral, pois vinte, duzentos ou dois mil tanques com esse mesmo padrão continuariam confundidos.

```{r}
#| echo: false
#| label: fig-confundimento
#| fig-cap: "Dois desenhos com vinte tanques. No primeiro, dieta e prateleira coincidem; no segundo, cada prateleira contém as duas dietas."
#| fig-alt: "Dois painéis de tanques organizados em prateleiras. No painel confundido cada prateleira possui uma única cor; no balanceado as duas cores aparecem em cada prateleira."
#| fig-height: 4.2
grade_tanques <- crossing(prateleira = c("superior", "inferior"), posicao = 1:10) |>
  mutate(tanque = row_number())

confundido <- grade_tanques |>
  mutate(dieta = if_else(prateleira == "superior", "comum", "enriquecida"),
         desenho = "Confundido")

balanceado <- grade_tanques |>
  group_by(prateleira) |>
  mutate(dieta = sample(rep(c("comum", "enriquecida"), each = 5))) |>
  ungroup() |>
  mutate(desenho = "Aleatorizado dentro da prateleira")

bind_rows(confundido, balanceado) |>
  ggplot(aes(x = posicao, y = prateleira, fill = dieta)) +
  geom_tile(colour = "white", width = 0.9, height = 0.65) +
  geom_text(aes(label = tanque), size = 3) +
  facet_wrap(~ desenho, ncol = 1) +
  scale_fill_manual(values = c(comum = "#0072B2", enriquecida = "#D55E00")) +
  labs(x = "Posição", y = "Prateleira", fill = "Dieta") +
  theme_bw(base_size = 11)
```

No painel de baixo da @fig-confundimento, cada prateleira contém as duas dietas, e por isso a comparação entre dietas pode ser feita dentro de cada prateleira. Foi essa possibilidade que o desenho confundido eliminou.

## Quando o sorteio precisa respeitar a estrutura

O painel inferior da @fig-confundimento sugere um refinamento do sorteio. Aleatorização irrestrita pode, por acaso, concentrar um tratamento em uma região da sala ou em um lote de peixes. Se uma fonte importante de variação é conhecida antes do experimento, podemos formar grupos homogêneos e sortear **dentro** deles. Por exemplo, em cada prateleira da sala metade dos tanques recebe cada dieta. Essa aleatorização restrita preserva o sorteio e impede que a posição se alinhe com o tratamento.

Uma implementação completa cria os grupos primeiro e sorteia os rótulos separadamente em cada um:

```{r}
#| code-fold: true
#| code-summary: "Ver a aleatorização restrita por blocos"
unidades <- crossing(
  prateleira = paste("prateleira", 1:4),
  posicao = 1:6
)

plano <- unidades |>
  group_by(prateleira) |>
  mutate(tratamento = sample(rep(c("controle", "dieta nova"), each = 3))) |>
  ungroup()

count(plano, prateleira, tratamento)
```

A contagem final confirma três unidades de cada tratamento em cada prateleira. Mudar `each = 3` altera a replicação por tratamento dentro de cada grupo. Se o número de unidades for ímpar, o plano precisa definir previamente como o desequilíbrio será distribuído.

Esses grupos são blocos. O bloqueamento não transforma posição em tratamento de interesse, apenas retira uma fonte previsível da variação residual. Os blocos precisam ser definidos antes de observar a resposta e cada bloco deve permitir comparação entre os tratamentos.

## Sortear unidades e sortear tratamentos

Duas operações levam o nome de sorteio e respondem a perguntas diferentes. A **amostragem aleatória** seleciona unidades de uma população e sustenta a generalização para essa população. A **alocação aleatória** distribui tratamentos entre unidades já selecionadas e sustenta a comparação causal entre tratamentos. Um estudo pode ter uma sem a outra.

Peixes comprados de um único viveiro podem receber dietas por sorteio. A comparação causal dentro desse conjunto é forte, mas generalizar para todas as populações de robalo exige cautela. Em sentido oposto, uma amostra aleatória de estuários descreve bem a região, mas comparar estuários poluídos e não poluídos continua sendo observacional se a poluição não foi atribuída.

# Terceira decisão: o que manter constante?

A última decisão é sobre tudo aquilo que **não** é o tratamento.

Manter constante o que puder ser mantido constante (temperatura, fotoperíodo, densidade inicial, horário de alimentação, origem dos juvenis) é o que se chama de **controle local**. Cada uma dessas fontes de variação que você elimina sai da variação residual, e a variação residual é a régua com a qual o efeito do tratamento é julgado.

O efeito da dieta não muda com isso. O que muda é a nitidez com que ele aparece.

Parte dessa decisão é definir contra o que o tratamento será comparado. Um **grupo controle** representa o que aconteceria sem a intervenção de interesse. Para uma dieta, pode ser a formulação convencional, para um contaminante, a concentração zero, e para um procedimento, um manejo simulado que reproduza o manuseio sem o componente ativo. O controle precisa passar pelas mesmas etapas dos outros grupos, pois qualquer diferença de manejo passa a competir com a explicação do tratamento.

Controle local também tem custo quando levado longe demais. Se todos os tanques usam indivíduos de uma única origem, o experimento mede o efeito naquela origem com precisão, mas pode representar mal outras populações. O objetivo não é eliminar toda variação biológica, e sim controlar fontes que obscurecem a comparação e replicar sobre as fontes às quais a conclusão pretende se estender.

Uma última providência diz respeito a quem mede. Quando possível, quem registra a resposta não deve saber qual tratamento cada unidade recebeu. Esse **mascaramento** não altera a biologia, mas reduz a chance de expectativas influenciarem a medição, a exclusão de observações ou o registro de resultados ambíguos.

::: {.callout-note appearance="minimal" title="Três decisões, três funções"}
**Quantas unidades experimentais**: define quantas repetições independentes do tratamento existem.

**Aleatorização**: impede que diferenças pré-existentes se confundam com o tratamento.

**Controle local**: reduz a variação residual e torna o efeito mais fácil de detectar.

As três são decisões de delineamento. Nenhuma delas pode ser tomada depois, na análise.
:::

# Nem tudo pode ser sorteado

Uma ressalva acompanha boa parte das Ciências do Mar. Em muitos estudos o "tratamento" é uma condição observada, não atribuída, como costões expostos e abrigados, meses de coleta ou estuários poluídos e limpos. Ninguém sorteia qual costão será exposto.

Nesses casos ainda vale escolher bem as unidades, replicá-las e controlar o que der para controlar. O que não vale é ler o resultado como se o sorteio tivesse acontecido. Sem aleatorização, a conclusão é sobre associação, não sobre causa.

Mesmo em experimento aleatorizado, a interpretação causal exige cuidados. Tratamentos precisam ser aplicados conforme planejado, uma unidade não deve alterar o tratamento efetivo de outra, perdas não podem depender seletivamente do resultado e a medição deve ser comparável. O sorteio é o núcleo do argumento causal, não uma licença para ignorar o restante do protocolo.

::: {.callout-note appearance="minimal" title="Protocolo mínimo antes da coleta"}
Defina a população e a unidade experimental. Liste tratamentos e controle. Escolha replicação e subamostragem. Identifique fontes para bloqueio. Gere e registre a sequência aleatória. Padronize manejo e medição. Planeje mascaramento, perdas e exclusões. Declare previamente respostas e comparações principais.
:::

Os 120 peixes do início continuam sendo 120. O que as três decisões determinam é quanta informação sobre a dieta esses mesmos peixes serão capazes de fornecer, e nenhuma delas pode ser revista depois que o experimento começa. É por isso que o delineamento, e não a análise, é a etapa em que um estudo ganha ou perde a capacidade de responder à pergunta que o originou.

::: {.callout-tip appearance="minimal" title="Leitura adicional"}
O MEAD não trata de delineamento experimental, mas dois livros da bibliografia da unidade curricular desenvolvem o tema com profundidade. Ruxton e Colegrave [@ruxton2011] é voltado especificamente ao planejamento em ciências da vida, e Quinn e Keough [@quinn2002] conecta delineamento e análise.
:::

::: {.callout-tip appearance="minimal" title="Para pensar"}
- Se a pesquisadora só puder montar 6 tanques, é melhor colocar 30 peixes em cada um, ou 10 peixes em cada um e usar o restante do orçamento em mais tanques?
- Um colega sugere manter os tanques da dieta nova em uma sala mais quente, "para os peixes crescerem melhor". Que problema isso cria para a comparação?
:::

# Referências
