---
title: "Tratamento e covariável no mesmo modelo"
subtitle: "Leitura prévia - Aula 10"
author:
  - "Prof. Fabio Cop (*fcferreira@unifesp.br*)"
  - "Instituto do Mar - Unifesp"
date: today
lang: pt-BR
language:
  title-block-author-single: ""
  title-block-author-plural: ""
format:
  html:
    toc: true
    toc-title: "Conteúdo"
    toc-depth: 2
---

```{r}
#| include: false
library(tidyverse)
theme_set(theme_bw(base_size = 12))
```

# Os moluscos de fevereiro pesam menos. Ou não?

Uma equipe coleta moluscos em um banco de areia em dois meses diferentes e mede a biomassa de cada
indivíduo. A média de fevereiro é claramente menor que a de abril.

Antes de falar em efeito do mês, uma pergunta: **os moluscos dos dois meses tinham o mesmo
tamanho?**

Biomassa cresce com o comprimento da concha. Se os indivíduos de fevereiro eram menores, parte da
diferença (talvez toda ela) é uma diferença de tamanho, não de mês.

O comprimento aqui é uma **covariável**: uma medida contínua, registrada em cada unidade, que
afeta a resposta e não é o que queremos comparar.

# Comparar em condições equivalentes

A ideia central é simples: em vez de comparar as médias brutas, comparar os meses **em um mesmo
comprimento de concha**.

```{r}
#| code-fold: true
#| code-summary: "Ver dados e código do ajuste"
#| label: fig-pread15-ajuste
#| fig-cap: "Biomassa em função do comprimento em dois meses. As linhas verticais tracejadas marcam o comprimento médio de cada mês; a linha cheia marca um comprimento comum aos dois."
#| fig-alt: "Gráfico de dispersão com dois grupos de pontos e duas retas paralelas ascendentes. Os pontos de fevereiro se concentram à esquerda, em comprimentos menores, e os de abril à direita."
#| fig-height: 3.8

library(tidyverse)

fev <- tibble(mes = "fevereiro", comprimento = rnorm(60, 18, 2.5))
abr <- tibble(mes = "abril",     comprimento = rnorm(60, 24, 2.5))

moluscos <- bind_rows(fev, abr) |>
  mutate(
    biomassa = -1.2 + 0.11 * comprimento + if_else(mes == "abril", 0.20, 0) + rnorm(120, 0, 0.12),
    mes = fct_relevel(mes, "fevereiro")
  )

medias_mes <- moluscos |>
  group_by(mes) |>
  summarise(comprimento_medio = mean(comprimento))

comprimento_comum <- mean(medias_mes$comprimento_medio)

ggplot(moluscos, aes(x = comprimento, y = biomassa, colour = mes)) +
  geom_point(alpha = 0.6) +
  geom_smooth(method = "lm", se = FALSE, linewidth = 0.9) +
  geom_vline(xintercept = medias_mes$comprimento_medio, linetype = "dashed", colour = "grey40") +
  geom_vline(xintercept = comprimento_comum, linewidth = 0.8) +
  scale_colour_manual(values = c(fevereiro = "#0072B2", abril = "#D55E00")) +
  labs(x = "Comprimento da concha (mm)", y = "Biomassa (g)", colour = "Mês")
```

A figura mostra o problema e a solução ao mesmo tempo. Os dois grupos ocupam faixas diferentes de
comprimento, e por isso a comparação das médias brutas mistura mês e tamanho. Mas as duas retas
podem ser lidas em um comprimento comum, e a distância vertical entre elas nesse ponto é o
**efeito ajustado do mês**.

::: {.callout-note appearance="minimal" title="Análise de covariância"}
A **ANCOVA** ajusta um modelo com um fator categórico e uma covariável contínua:

$$\text{biomassa} = \beta_0 + \beta_1 \times \text{comprimento} + \text{efeito do mês} + \varepsilon$$

Ela responde a duas perguntas ao mesmo tempo: como a resposta varia com a covariável, e quanto os
grupos diferem **depois de descontar** essa variação.
:::

::: {.callout-warning appearance="minimal" title="Escolha um valor sustentado pelos dois grupos"}
Comparar os meses em um comprimento que só um deles apresenta é extrapolar. O ponto de comparação
precisa estar na faixa em que **ambos** os grupos foram observados.
:::

::: {.callout-warning appearance="minimal" title="Um efeito ajustado só existe se as retas forem paralelas"}
O modelo acima resume o mês em **um** número, e isso só faz sentido se a biomassa crescer com o
comprimento na mesma taxa nos dois meses.

Se as retas divergirem, a distância entre elas muda ao longo do comprimento e não existe um único
"efeito do mês" a relatar. Por isso, na prática, ajusta-se primeiro o modelo com interação,
verifica-se se ela é necessária e, se não for, segue-se com o modelo aditivo.
:::

# Modelos aditivo e com interação

Defina $G=0$ para fevereiro, $G=1$ para abril e $X$ como comprimento centralizado em um valor comum.
O modelo aditivo de ANCOVA é

$$
Y=\beta_0+\beta_1X+\beta_2G+\varepsilon.
$$

$\beta_1$ é a inclinação compartilhada e $\beta_2$ é a diferença ajustada entre meses no valor em
que $X=0$. A premissa de inclinações comuns pode ser examinada pelo modelo

$$
Y=\beta_0+\beta_1X+\beta_2G+\beta_3XG+\varepsilon.
$$

Aqui $\beta_3$ mede a diferença de inclinações. Comparar os modelos avalia se a interação reduz o
resíduo o suficiente para justificar uma relação distinta em cada mês. A decisão não deve depender
apenas de um limiar: gráfico, intervalo de $\beta_3$, precisão e consequência biológica também
importam.

```{r}
#| code-fold: true
#| code-summary: "Ver o ajuste e as médias ajustadas no R"
library(tidyverse)

fev <- tibble(mes = "fevereiro", comprimento = rnorm(60, 18, 2.5))
abr <- tibble(mes = "abril", comprimento = rnorm(60, 24, 2.5))

moluscos_modelo <- bind_rows(fev, abr) |>
  mutate(
    biomassa = -1.2 + 0.11 * comprimento + if_else(mes == "abril", 0.20, 0) +
      rnorm(n(), 0, 0.12),
    mes = factor(mes, levels = c("fevereiro", "abril"))
  )

limites <- moluscos_modelo |>
  summarise(minimo = min(comprimento), maximo = max(comprimento), .by = mes)
comprimento_comum <- mean(c(max(limites$minimo), min(limites$maximo)))

moluscos_modelo <- moluscos_modelo |>
  mutate(comprimento_c = comprimento - comprimento_comum)

modelo_aditivo <- lm(
  biomassa ~ comprimento_c + mes,
  data = moluscos_modelo
)

modelo_com_interacao <- lm(
  biomassa ~ comprimento_c * mes,
  data = moluscos_modelo
)

anova(modelo_aditivo, modelo_com_interacao)

comparacao_comum <- tibble(
  comprimento_c = 0,
  mes = factor(c("fevereiro", "abril"),
               levels = levels(moluscos_modelo$mes))
)

predict(modelo_aditivo, comparacao_comum, interval = "confidence")
```

As previsões no comprimento centralizado zero são as **médias ajustadas**. Elas representam médias
modeladas em uma condição comum, não médias de uma população artificial em que todos os indivíduos
tenham exatamente aquele comprimento. A diferença entre as duas previsões é o contraste ajustado.

No modelo aditivo, as médias ajustadas em $x_0$ são

$$
\widehat\mu_{fev}(x_0)=\hat\beta_0+\hat\beta_1x_0,
\qquad
\widehat\mu_{abr}(x_0)=\hat\beta_0+\hat\beta_1x_0+\hat\beta_2.
$$

Sua diferença é $\hat\beta_2$ para qualquer $x_0$. No modelo com interação, a diferença se torna
$\hat\beta_2+\hat\beta_3x_0$. O erro padrão de um contraste $L\hat\beta$ é

$$
EP(L\hat\beta)=\sqrt{L\widehat{\operatorname{Var}}(\hat\beta)L'},
$$

o que preserva as covariâncias entre os coeficientes. Subtrair limites de dois intervalos de
confiança separados não produz o intervalo correto para a diferença.

# Diferença bruta e diferença ajustada

A diferença bruta responde quanto as médias observadas dos dois conjuntos diferem. A diferença
ajustada responde quanto os grupos diferem no mesmo valor da covariável, sob o modelo. Elas coincidem
aproximadamente quando a distribuição de $X$ é semelhante entre grupos ou quando $X$ quase não se
relaciona com $Y$.

Uma mudança grande após o ajuste não significa que uma resposta esteja certa e a outra errada. Elas
respondem a perguntas diferentes. O relatório deve mostrar a distribuição da covariável, as médias
brutas, as retas, o ponto de comparação e o contraste ajustado com intervalo de confiança.

```{r}
#| code-fold: true
#| code-summary: "Comparar médias brutas e ajustadas"
#| label: fig-pread15-bruta-ajustada
#| fig-cap: "Diferenças bruta e ajustada entre meses. O ajuste compara os grupos em 21 mm, dentro da faixa comum."
#| fig-alt: "Duas estimativas com intervalos. A diferença bruta é maior porque os meses têm comprimentos distintos; a ajustada é menor após comparar no mesmo comprimento."
#| fig-height: 4
library(tidyverse)

dados <- bind_rows(
  tibble(mes = "fevereiro", comprimento = rnorm(70, 18.5, 2.3)),
  tibble(mes = "abril", comprimento = rnorm(70, 23.5, 2.3))
) |>
  mutate(
    mes = factor(mes, levels = c("fevereiro", "abril")),
    biomassa = -1.2 + 0.11 * comprimento + if_else(mes == "abril", 0.20, 0) +
      rnorm(n(), 0, 0.16)
  )

modelo_bruto <- lm(biomassa ~ mes, data = dados)
valor_comum <- 21
dados <- mutate(dados, comprimento_c = comprimento - valor_comum)
modelo_ajustado <- lm(biomassa ~ comprimento_c + mes, data = dados)

extrair_mes <- function(modelo, rotulo) {
  estimativa <- coef(modelo)["mesabril"]
  erro <- sqrt(vcov(modelo)["mesabril", "mesabril"])
  critico <- qt(0.975, df.residual(modelo))
  tibble(
    estimativa = estimativa,
    inferior = estimativa - critico * erro,
    superior = estimativa + critico * erro,
    comparacao = rotulo
  )
}

comparacoes <- bind_rows(
  extrair_mes(modelo_bruto, "Diferença bruta"),
  extrair_mes(modelo_ajustado, "Diferença ajustada em 21 mm")
)

ggplot(comparacoes, aes(x = estimativa, y = comparacao)) +
  geom_vline(xintercept = 0, linetype = 2) +
  geom_errorbarh(aes(xmin = inferior, xmax = superior), height = 0.12,
                 colour = "#0072B2") +
  geom_point(size = 3, colour = "#D55E00") +
  labs(x = "Abril menos fevereiro (g)", y = NULL) +
  theme_bw(base_size = 12)

comparacoes
```

A diferença entre os dois resultados não é uma correção cosmética. A comparação bruta mistura a
composição de tamanhos observada com mês; a ajustada condiciona a comparação ao comprimento de 21
mm. Se a pergunta científica fosse deliberadamente sobre as populações tal como encontradas em cada
mês, a diferença bruta continuaria relevante.

# Pressupostos que sustentam o ajuste

Além da independência das unidades, a ANCOVA requer relação aproximadamente linear dentro de cada
grupo, variância residual comparável, resíduos adequados e suporte comum da covariável. O modelo
aditivo exige ainda homogeneidade de inclinações. Esses pressupostos devem ser avaliados nos resíduos
e na distribuição conjunta de $X$, grupo e resposta.

Pouca sobreposição torna o efeito ajustado dependente de extrapolação. Colinearidade quase completa
entre grupo e covariável aumenta os erros padrão e impede separar suas contribuições. A solução é um
desenho que produza unidades comparáveis, não apenas uma fórmula mais complexa.

```{r}
#| code-fold: true
#| code-summary: "Ver diagnósticos e suporte comum da ANCOVA"
#| label: fig-pread15-diagnosticos
#| fig-cap: "Diagnósticos de uma ANCOVA: suporte da covariável por grupo, resíduos contra ajustados e gráfico quantil-quantil."
#| fig-alt: "Três gráficos. O primeiro mostra sobreposição dos comprimentos; o segundo resíduos ao redor de zero; o terceiro resíduos próximos de uma linha normal."
#| fig-height: 6
library(tidyverse)

dados <- bind_rows(
  tibble(mes = "fevereiro", comprimento = rnorm(65, 19, 2.8)),
  tibble(mes = "abril", comprimento = rnorm(65, 23, 2.8))
) |>
  mutate(
    mes = factor(mes, levels = c("fevereiro", "abril")),
    biomassa = -1.1 + 0.105 * comprimento + if_else(mes == "abril", 0.18, 0) +
      rnorm(n(), 0, 0.16),
    comprimento_c = comprimento - 21
  )

modelo <- lm(biomassa ~ comprimento_c + mes, data = dados)
diag <- dados |>
  mutate(ajustado = fitted(modelo), residuo = residuals(modelo))

p_suporte <- ggplot(dados, aes(x = comprimento, fill = mes)) +
  geom_density(alpha = 0.35) +
  labs(title = "Suporte comum", x = "Comprimento", y = "Densidade", fill = NULL) +
  theme_bw(base_size = 10)

p_residuo <- ggplot(diag, aes(x = ajustado, y = residuo, colour = mes)) +
  geom_hline(yintercept = 0, linetype = 2) +
  geom_point(alpha = 0.65) +
  labs(title = "Resíduos", x = "Ajustado", y = "Resíduo", colour = NULL) +
  theme_bw(base_size = 10)

p_qq <- ggplot(diag, aes(sample = residuo)) +
  stat_qq() +
  stat_qq_line(colour = "#D55E00") +
  labs(title = "Normalidade", x = "Quantis normais", y = "Resíduos") +
  theme_bw(base_size = 10)

patchwork::wrap_plots(p_suporte, p_residuo, p_qq, ncol = 1)
```

Além desses gráficos, compare o modelo aditivo ao modelo com interação e inspecione observações
influentes. Uma interação imprecisa não comprova homogeneidade; o intervalo para $\beta_3$ informa
quais diferenças de inclinação ainda são compatíveis com os dados.

## Quando o ajuste tenta criar uma comparação inexistente

Se fevereiro contém apenas conchas de 12 a 17 mm e abril apenas de 25 a 30 mm, não há comprimento
comum. Um modelo aditivo ainda imprime $\hat\beta_2$, mas ele é obtido estendendo as duas retas por
uma região vazia. Nesse caso, mês e comprimento estão quase confundidos.

::: {.callout-warning appearance="minimal" title="Sem suporte, não existe média ajustada observável"}
Não escolha a média geral da covariável apenas porque o software a oferece. Primeiro calcule a
interseção das faixas dos grupos. Se ela for vazia ou sustentada por pouquíssimas unidades, restrinja
a população-alvo, colete dados adicionais ou reconheça que o contraste não é identificável com o
desenho disponível.
:::

Escolher covariáveis depois de testar muitas opções pode alterar a estimativa e o valor de p de modo
oportunista. A escolha deve vir da biologia, da temporalidade e do plano de análise. Covariáveis
medidas antes do tratamento podem aumentar precisão; variáveis causadas pelo tratamento podem ser
mediadoras e seu ajuste muda a pergunta para um efeito direto condicionado.

# A mesma família de modelos

Vale notar o que aconteceu ao longo do semestre. Comparar dois grupos, comparar quatro grupos,
ajustar uma reta e agora combinar grupo e reta. Tudo isso são variações de uma mesma estrutura:

$$\text{resposta} = \text{parte sistemática} + \text{variação residual}$$

O que muda é quem entra na parte sistemática. Só categorias, e temos ANOVA. Só uma variável
contínua, e temos regressão. Os dois juntos, e temos ANCOVA. As ferramentas de diagnóstico
(resíduos, pressupostos, partição da variação) são as mesmas nos três casos.

# Ajustar não é aleatorizar

Um ponto que decide o alcance das conclusões.

Se o mês tivesse sido **sorteado** para cada molusco (o que é impossível, mas serve de referência),
qualquer outra diferença entre os grupos estaria distribuída ao acaso, e o efeito ajustado
poderia ser lido como efeito causal.

Como os meses são condições observadas, os grupos podem diferir em muitas outras coisas:
temperatura da água, disponibilidade de alimento, fase reprodutiva, profundidade de coleta. Ajustar
pelo comprimento remove **apenas** a diferença devida ao comprimento.

::: {.callout-warning appearance="minimal" title="O que o ajuste estatístico faz e não faz"}
Ajustar por uma covariável torna a comparação mais justa em relação **àquela** variável.

Não substitui a aleatorização e não elimina as demais diferenças entre grupos que ninguém mediu.
Em estudos observacionais, o resultado é uma associação ajustada, não uma demonstração de causa.
:::

::: {.callout-tip appearance="minimal" title="Para pensar"}
- Se os dois meses tivessem exatamente a mesma distribuição de comprimentos, o efeito ajustado
  seria muito diferente da diferença bruta entre as médias?
- Um pesquisador ajusta por uma covariável que foi **medida depois** do tratamento e pode ter sido
  afetada por ele. Que problema isso cria?
:::
