---
title: "Quando o teste erra, e quanto ele enxerga"
subtitle: "Leitura prévia - Aula 06"
author:
  - "Prof. Fabio Cop (*fcferreira@unifesp.br*)"
  - "Instituto do Mar - Unifesp"
date: today
lang: pt-BR
language:
  title-block-author-single: ""
  title-block-author-plural: ""
format:
  html:
    toc: true
    toc-title: "Conteúdo"
    toc-depth: 2
---

```{r}
#| include: false
library(tidyverse)
theme_set(theme_bw(base_size = 12))
```

# Uma decisão tomada com dados que variam

Um experimento compara dois substratos para o assentamento de larvas de mexilhão. Doze placas
recebem cada substrato, sorteadas, e ao fim mede-se o comprimento médio dos indivíduos em cada
placa. A diferença observada entre as médias é de 1,4 cm.

A partir daí toma-se uma decisão: anunciar um efeito, ou não anunciar. E como a decisão se apoia em
dados que variam, ela pode estar errada de duas maneiras diferentes.

Esta leitura trata dessas duas maneiras, e de uma pergunta que costuma ser esquecida na hora de
planejar um estudo: **este experimento seria capaz de detectar o efeito que eu procuro?**

# Duas maneiras de errar

**Alarme falso.** Não há efeito, mas a amostra sorteada produziu uma diferença grande e concluímos
que há. É o **erro tipo I**. Sua frequência é controlada pelo limiar escolhido: usar 5% significa
aceitar cerca de 5% de alarmes falsos quando o efeito não existe.

**Efeito perdido.** Há efeito, mas a diferença observada não se destacou o suficiente do ruído e
não rejeitamos a hipótese nula. É o **erro tipo II**.

A capacidade de detectar um efeito que realmente existe é o **poder** do estudo.

As quatro combinações possíveis organizam o problema:

| Estado do processo | Rejeitar $H_0$ | Não rejeitar $H_0$ |
|---|---:|---:|
| $H_0$ verdadeira | Erro tipo I, probabilidade $\alpha$ | Decisão correta, probabilidade $1-\alpha$ |
| $H_0$ falsa | Decisão correta, poder $1-\beta$ | Erro tipo II, probabilidade $\beta$ |

$\alpha$ e $\beta$ são probabilidades condicionadas a estados diferentes do processo. Portanto,
não devem ser somadas nem interpretadas como probabilidades de as hipóteses serem verdadeiras.

::: {.callout-note appearance="minimal" title="Os dois erros não são simétricos"}
O erro tipo I você escolhe: ele é o limiar, e vale 5% porque alguém decidiu usar 5%.

O erro tipo II você **herda** do delineamento. Ele depende do tamanho do efeito, da variação entre
unidades e de quantas unidades foram montadas, e ninguém o informa junto com o resultado.

Por isso o alarme falso é discutido o tempo todo e o efeito perdido quase nunca é.
:::

# Poder, e do que ele depende

Um estudo com poucas placas por grupo deixa o acaso produzir diferenças grandes com facilidade, e
um efeito verdadeiro se perde no meio delas. É esse lado da decisão que vale medir antes de montar
o experimento.

O **poder** é a probabilidade de o estudo detectar um efeito que de fato existe. Ele depende de
três coisas:

- **o tamanho do efeito**: efeitos grandes se destacam com facilidade, efeitos pequenos exigem
  estudos maiores;
- **a variação residual**: quanto mais as placas diferem por razões que não são o tratamento, mais
  difícil enxergar o tratamento;
- **o número de réplicas**: mais unidades experimentais tornam a estimativa mais estável.

A figura abaixo fixa o efeito em 1,4 cm e a variação entre placas, e varia apenas o número de
placas por grupo, contando em que proporção dos experimentos o efeito é detectado.

```{r}
#| code-fold: true
#| code-summary: "Ver a lógica da simulação de poder"
n <- 15
efeito <- 1.4
desvio <- 2
repeticoes <- 1000

detectar <- replicate(1000, {
  grupo_a <- rnorm(n, mean = 10.2, sd = desvio)
  grupo_b <- rnorm(n, mean = 10.2 + efeito, sd = desvio)
  t.test(grupo_a, grupo_b)$p.value < 0.05
})

poder_estimado <- mean(detectar)
```

Cada repetição gera dados sob uma alternativa definida e pergunta se o procedimento rejeitou
$H_0$. A média de `TRUE` e `FALSE` estima $P(\text{rejeitar }H_0\mid H_A)$.

```{r}
#| code-fold: true
#| code-summary: "Ver a curva de poder simulada"
#| label: fig-pread08-poder-n
#| fig-cap: "Proporção de experimentos que detectam um efeito real de 1,4 cm, em função do número de placas por grupo. A linha tracejada marca 80%, um alvo usual no planejamento de estudos."
#| fig-alt: "Curva crescente que começa perto de 20% com 5 placas por grupo, cruza a linha tracejada de 80% em torno de 35 placas por grupo e se aproxima de 100% com 80 placas."
#| fig-height: 3.4

library(tidyverse)

poder_para_n <- function(n, efeito = 1.4, desvio = 2, repeticoes = 1000) {
  mean(replicate(repeticoes, {
    a <- rnorm(n, mean = 10.2, sd = desvio)
    b <- rnorm(n, mean = 10.2 + efeito, sd = desvio)
    t.test(a, b)$p.value < 0.05
  }))
}

tamanhos <- c(5, 10, 15, 20, 30, 40, 60, 80)

curva <- tibble(
  n = tamanhos,
  poder = vapply(tamanhos, poder_para_n, numeric(1))
)

ggplot(curva, aes(x = n, y = poder)) +
  geom_hline(yintercept = 0.8, linetype = "dashed", colour = "grey40") +
  geom_line(linewidth = 0.9, colour = "#0072B2") +
  geom_point(size = 2.4, colour = "#0072B2") +
  scale_y_continuous(labels = scales::percent, limits = c(0, 1)) +
  labs(x = "Placas por grupo", y = "Proporção de experimentos que detectam o efeito")
```

```{r}
#| echo: false
poder_12 <- formatC(100 * curva$poder[curva$n == 15], format = "f", digits = 0, decimal.mark = ",")
```

Repare no canto esquerdo da curva. Com 15 placas por grupo, o efeito de 1,4 cm foi detectado em
cerca de `r poder_12`% dos experimentos, embora ele exista em todos eles. Um estudo desse tamanho
falha na maioria das vezes, e quando falha não produz nenhum aviso de que falhou.

::: {.callout-warning appearance="minimal" title="O poder se decide antes, não depois"}
Calcular o poder faz sentido no planejamento, para escolher quantas unidades montar.

Calculá-lo depois, usando o efeito que foi observado, não acrescenta informação: apenas reescreve o
valor de p obtido em outra escala.
:::

## O poder é uma superfície, não uma única curva

O tamanho padronizado $d=\Delta/\sigma$ expressa a diferença relevante $\Delta$ em unidades do
desvio-padrão. Um efeito de 1 cm é fácil de detectar quando $\sigma=0{,}5$ cm e difícil quando
$\sigma=3$ cm. O poder também muda com $\alpha$ e com a lateralidade. Para uma aproximação normal de
dois grupos balanceados,

$$
\text{poder}\approx
P\!\left(|Z|>z_{1-\alpha/2}\mid
Z\sim N\!\left(\frac{\Delta}{\sigma\sqrt{2/n}},1\right)\right).
$$

O deslocamento $\Delta/(\sigma\sqrt{2/n})$ é a relação sinal-ruído da comparação: aumenta com o
efeito e com $\sqrt n$, e diminui com a variabilidade.

```{r}
#| code-fold: true
#| code-summary: "Experimentar efeito, variabilidade e tamanho amostral"
#| label: fig-pread08-superficie-poder
#| fig-cap: "Poder aproximado de um teste bilateral para diferentes efeitos e desvios-padrão. Cada linha representa um tamanho de amostra por grupo."
#| fig-alt: "Painéis de curvas crescentes. O poder aumenta com o efeito e o tamanho amostral, e é menor no painel com maior desvio-padrão."
#| fig-height: 5
library(tidyverse)

poder_normal <- function(n, efeito, sigma, alpha = 0.05) {
  deslocamento <- efeito / (sigma * sqrt(2 / n))
  critico <- qnorm(1 - alpha / 2)
  pnorm(-critico, mean = deslocamento) +
    pnorm(critico, mean = deslocamento, lower.tail = FALSE)
}

grade_poder <- crossing(
  n = c(8, 16, 32, 64),
  efeito = seq(0, 2.5, by = 0.05),
  sigma = c(1, 2)
) |>
  mutate(
    poder = poder_normal(n, efeito, sigma),
    tamanho = paste0("n = ", n, " por grupo"),
    painel = paste0("Desvio-padrão = ", sigma, " cm")
  )

ggplot(grade_poder, aes(x = efeito, y = poder, colour = tamanho)) +
  geom_hline(yintercept = 0.8, linetype = 2, colour = "grey50") +
  geom_line(linewidth = 0.9) +
  facet_wrap(~ painel) +
  scale_y_continuous(labels = scales::percent, limits = c(0, 1)) +
  labs(x = "Diferença verdadeira (cm)", y = "Poder", colour = NULL) +
  theme_bw(base_size = 11)
```

O estudante pode alterar `alpha`, os valores de `sigma`, os tamanhos e a faixa de efeitos. A curva
deve ser lida a partir da menor diferença cientificamente relevante, não do efeito que seria
conveniente detectar.

# Não encontrar não é o mesmo que não existir

Daí a frase que vale guardar: **ausência de evidência não é evidência de ausência**.

Um estudo pequeno, com muita variação residual, quase sempre falha em detectar efeitos moderados.
Concluir "o substrato não faz diferença" a partir dele é ir além do que os dados permitem. O que se
pode dizer é que o estudo não teve sensibilidade suficiente para distinguir esse efeito do ruído.

É por isso que informar o **intervalo de confiança** da diferença é mais útil que informar apenas o
valor de p. Um intervalo de $-0{,}2$ a $0{,}3$ cm diz que efeitos grandes foram descartados. Um
intervalo de $-3$ a $4$ cm diz que o estudo não conseguiu descartar quase nada, ainda que os dois
tenham produzido o mesmo "não significativo".

# O teste pronto faz a mesma pergunta

Simular a distribuição nula em cinco mil repetições responde à pergunta, mas ninguém faz isso toda
vez que compara dois grupos.

Para essa comparação existe um procedimento pronto, o **teste t**, que chega ao mesmo lugar por um
caminho matemático. Ele mede a diferença observada em unidades da incerteza dessa diferença, e
devolve de uma vez o valor de p e o intervalo de confiança.

O que ele **não** faz é verificar se as unidades sobre as quais você o aplicou são de fato as
unidades experimentais, nem se a variação usada como régua é a variação certa. Essa parte continua
sendo sua.

# Como o teste t constrói a régua

Para uma amostra comparada a um valor de referência $\mu_0$, a estatística é

$$
t=\frac{\bar{x}-\mu_0}{s/\sqrt{n}},
$$

com $n-1$ graus de liberdade. O numerador é a diferença estimada e o denominador é seu erro padrão.

No caso **pareado**, as duas medições pertencem à mesma unidade, como comprimento antes e depois do
tratamento. Definimos $D_i=Y_{depois,i}-Y_{antes,i}$ e fazemos um teste de uma amostra sobre as
diferenças:

$$
t=\frac{\bar D-\mu_{D,0}}{s_D/\sqrt n}.
$$

O pareamento remove diferenças estáveis entre indivíduos quando a ligação é real. Tratar medidas
pareadas como independentes desperdiça informação; parear observações de indivíduos distintos cria
dependência artificial.

Para dois grupos independentes, o teste de Welch usa

$$
EP(\bar{x}_1-\bar{x}_2)=
\sqrt{\frac{s_1^2}{n_1}+\frac{s_2^2}{n_2}}
$$

e

$$
t=\frac{(\bar{x}_1-\bar{x}_2)-0}{EP(\bar{x}_1-\bar{x}_2)}.
$$

Os graus de liberdade são aproximados pela equação de Welch-Satterthwaite. Essa versão não exige
variâncias iguais e é o padrão de `t.test()` no R. O teste agrupado substitui $s_1^2$ e $s_2^2$ por
uma variância comum ponderada; ele só é adequado quando a igualdade de variâncias é sustentada pelo
desenho e pelos dados. Testes preliminares de variância não transformam automaticamente uma escolha
ruim em boa.

Os graus de liberdade de Welch são

$$
\nu\approx
\frac{(s_1^2/n_1+s_2^2/n_2)^2}
{(s_1^2/n_1)^2/(n_1-1)+(s_2^2/n_2)^2/(n_2-1)}.
$$

Quando uma variância comum é justificável, a estimativa agrupada é

$$
s_p^2=\frac{(n_1-1)s_1^2+(n_2-1)s_2^2}{n_1+n_2-2},
$$

e o erro padrão vira $s_p\sqrt{1/n_1+1/n_2}$. A precisão extra depende de a restrição de variâncias
iguais ser plausível. Welch é uma escolha segura quando os tamanhos ou dispersões diferem.

```{r}
#| code-fold: true
#| code-summary: "Ver um teste de Welch em R"
substrato_a <- c(9.3, 10.1, 10.8, 9.7, 10.4, 11.0, 9.9, 10.2)
substrato_b <- c(10.5, 11.7, 12.0, 10.9, 11.2, 12.3, 11.4, 10.8)

t.test(substrato_b, substrato_a, var.equal = FALSE)
```

```{r}
#| code-fold: true
#| code-summary: "Ver testes de uma amostra e pareado"
antes <- c(8.1, 7.5, 9.0, 8.4, 7.9, 8.7, 8.2, 7.8)
depois <- c(8.8, 8.1, 9.5, 9.0, 8.0, 9.4, 8.9, 8.2)

teste_referencia <- t.test(depois, mu = 8)
teste_pareado <- t.test(depois, antes, paired = TRUE)

list(
  uma_amostra = teste_referencia,
  pareado = teste_pareado
)
```

No primeiro teste, as unidades são comparadas a um valor externo. No segundo, o vetor de diferenças
é a unidade analítica. O código contém os dados e pode ser copiado para uma sessão limpa.

# Comparar variâncias não é uma etapa automática

O teste F clássico para $H_0:\sigma_1^2=\sigma_2^2$ usa

$$
F=\frac{s_1^2}{s_2^2},
$$

com $n_1-1$ e $n_2-1$ graus de liberdade. Ele é muito sensível à não normalidade. Testes baseados em
desvios absolutos, como Levene, são mais robustos, mas nenhum teste preliminar deve decidir
mecanicamente entre Welch e a versão agrupada. Gráficos, conhecimento do processo e tamanhos de
grupo importam mais que uma dicotomia produzida por outro valor de p.

```{r}
#| code-fold: true
#| code-summary: "Ver variâncias, teste F e diagnósticos"
#| label: fig-pread08-diagnosticos-t
#| fig-cap: "Distribuições dos dois substratos e gráfico quantil-quantil dos resíduos do modelo de grupos."
#| fig-alt: "Um painel mostra pontos e boxplots dos dois substratos; outro compara quantis dos resíduos com uma linha normal de referência."
#| fig-height: 4.4
library(tidyverse)

dados_t <- tibble(
  substrato = rep(c("A", "B"), each = 8),
  comprimento = c(
    9.3, 10.1, 10.8, 9.7, 10.4, 11.0, 9.9, 10.2,
    10.5, 11.7, 12.0, 10.9, 11.2, 12.3, 11.4, 10.8
  )
)

teste_variancias <- var.test(comprimento ~ substrato, data = dados_t)
modelo <- lm(comprimento ~ substrato, data = dados_t)

ggplot(dados_t, aes(x = substrato, y = comprimento, colour = substrato)) +
  geom_boxplot(outlier.shape = NA, width = 0.45) +
  geom_jitter(width = 0.08, size = 2) +
  guides(colour = "none") +
  labs(x = "Substrato", y = "Comprimento (cm)") +
  theme_bw(base_size = 12)

ggplot(tibble(residuo = residuals(modelo)), aes(sample = residuo)) +
  stat_qq() +
  stat_qq_line(colour = "#D55E00") +
  labs(x = "Quantis normais", y = "Resíduos ordenados") +
  theme_bw(base_size = 12)

teste_variancias
```

O intervalo de confiança fornecido pelo teste usa a mesma estimativa e o mesmo erro padrão. Em um
teste bilateral a 5%, rejeitar diferença zero equivale a obter um intervalo de 95% que não contém
zero. O intervalo acrescenta o que o valor de p não informa: a faixa de magnitudes compatíveis com
os dados.

# Pressupostos e planejamento

O teste t requer unidades independentes e respostas quantitativas. A distribuição normal se refere
aos erros dentro de cada população; com amostras moderadas, a média é robusta a desvios leves, mas
assimetria extrema e valores influentes precisam ser investigados. Welch acomoda variâncias
diferentes, mas não corrige dependência, viés de seleção ou pseudorreplicação.

Planejar poder exige definir antes uma diferença mínima cientificamente importante, uma estimativa
realista da variação, $\alpha$, lateralidade e número de unidades independentes. Aumentar $\alpha$
eleva o poder à custa de mais alarmes falsos. Reduzir variação por controle local ou melhorar a
medição pode ser tão útil quanto aumentar $n$. O planejamento deve considerar perdas e não usar o
efeito observado no próprio estudo como substituto da diferença relevante.

::: {.callout-tip appearance="minimal" title="Para pensar"}
- Um estudo com 5 placas por grupo obtém valor de p igual a 0,30. Isso demonstra que o substrato
  não tem efeito?
- Dois estudos encontram a mesma diferença de 1,4 cm, mas um usa 10 placas por grupo e o outro usa
  100. Por que os valores de p serão diferentes?
:::
