---
title: "Leitura prévia 06"
subtitle: "Controlar um gradiente, combinar dois fatores"
author:
  - "Prof. Fabio Cop (*fcferreira@unifesp.br*)"
  - "Instituto do Mar - Unifesp"
date: today
lang: pt-BR
language:
  title-block-author-single: ""
  title-block-author-plural: ""
format:
  html:
    toc: true
    toc-title: "Conteúdo"
    toc-depth: 2
---

```{r}
#| include: false
library(tidyverse)
theme_set(theme_bw(base_size = 12))
```

# Um costão que não é uniforme

Você vai testar três tipos de placa de assentamento em um costão rochoso. O problema é que o
costão tem um gradiente evidente: perto da linha d'água a superfície fica submersa quase o tempo
todo; perto do topo, exposta ao sol por horas.

Se você instalar as placas do tipo A na faixa inferior, as do tipo B no meio e as do tipo C no
topo, o experimento está perdido antes de começar. Qualquer diferença entre as placas pode ser da
placa ou da altura no costão, e **não há análise capaz de separar as duas coisas depois**.

Esse é o problema do confundimento. E existem duas maneiras muito diferentes de lidar com um
gradiente conhecido.

# Primeira saída: aleatorizar

Sortear a posição de cada placa espalha o gradiente entre os tratamentos. Nenhum tipo de placa
fica sistematicamente mais alto que os outros, e o confundimento desaparece.

Mas o gradiente continua ali. Ele passa a entrar na variação residual, aquela que serve de régua
para julgar o efeito do tratamento. Com um gradiente forte, o resíduo fica grande e o efeito das
placas fica difícil de enxergar, mesmo existindo.

# Segunda saída: formar blocos

A alternativa é reconhecer o gradiente e usá-lo a favor do experimento.

Divida o costão em três faixas de altura. Dentro de **cada faixa**, instale uma placa de cada tipo,
sorteando as posições. Cada faixa é um **bloco**: um conjunto de unidades parecidas entre si, onde
todos os tratamentos aparecem.

```{r}
#| echo: false
#| label: fig-pread06-blocos
#| fig-cap: "Alocação em três blocos de altura. Dentro de cada faixa, os três tipos de placa aparecem uma vez, em posições sorteadas."
#| fig-alt: "Diagrama com três faixas horizontais empilhadas, representando as alturas inferior, média e superior do costão. Em cada faixa há três quadrados coloridos, um para cada tipo de placa, em ordem diferente entre as faixas."
#| fig-height: 3

aloc <- tibble(
  bloco = rep(c("superior", "média", "inferior"), each = 3),
  posicao = rep(1:3, times = 3),
  placa = c("C", "A", "B", "A", "C", "B", "B", "A", "C")
) |>
  mutate(bloco = fct_relevel(bloco, "inferior", "média", "superior"))

ggplot(aloc, aes(x = posicao, y = bloco, fill = placa)) +
  geom_tile(colour = "white", linewidth = 2) +
  geom_text(aes(label = placa), colour = "white", size = 5, fontface = "bold") +
  scale_fill_manual(values = c(A = "#0072B2", B = "#D55E00", C = "#009E73")) +
  labs(x = "Posição dentro da faixa", y = "Faixa de altura", fill = "Placa") +
  scale_x_continuous(breaks = 1:3)
```

O que muda na análise é o que acontece com a variação devida à altura. Em vez de ficar no resíduo,
ela é **atribuída ao bloco** e retirada dali. O resíduo passa a conter apenas o que sobra depois de
descontar tratamento e bloco, e fica menor.

O ganho é real: o mesmo efeito de tratamento se torna mais fácil de detectar, sem coletar um dado
a mais.

::: {.callout-note appearance="minimal" title="Bloco e tratamento não têm o mesmo papel"}
O **tratamento** é o que você quer comparar. Seus níveis foram sorteados para as unidades.

O **bloco** é uma fonte de variação conhecida e indesejada, que você agrupa em vez de sortear.
Ninguém sorteia qual faixa do costão será "superior".

Por isso não se interpreta o efeito de bloco como resultado do estudo: ele é um recurso de
controle, não uma resposta.
:::

::: {.callout-warning appearance="minimal" title="Bloco se decide antes"}
Blocos precisam ser definidos **no planejamento**, antes de alocar os tratamentos.

Agrupar unidades depois de ver os dados não é controle local: é seleção de resultado.
:::

# Quando há dois fatores de interesse

O segundo problema é diferente. Agora você não tem um fator e um incômodo: você tem **dois fatores
que interessam de verdade**.

Suponha um experimento em mesocosmos onde interessam a presença de algas (com ou sem) e o tipo de
nutriente adicionado (três tipos). Uma opção seria fazer dois experimentos separados. Combinar os
dois fatores em um só experimento é melhor por dois motivos.

O primeiro é econômico: as mesmas unidades servem às duas perguntas. O segundo é conceitual, e é o
que realmente importa: só o experimento combinado permite descobrir se **o efeito de um fator
depende do outro**.

Com 2 níveis de algas e 3 de nutriente, há $2 \times 3 = 6$ combinações. Um delineamento
**fatorial** aloca unidades experimentais a todas elas.

# Efeitos principais e interação

```{r}
#| echo: false
#| label: fig-pread06-interacao
#| fig-cap: "Três resultados possíveis em um experimento fatorial. Cada ponto é a média de uma combinação; as linhas ligam as médias de um mesmo nutriente."
#| fig-alt: "Três painéis lado a lado. No primeiro as linhas são horizontais e sobrepostas; no segundo são paralelas e deslocadas; no terceiro se cruzam."
#| fig-height: 3.4

cenarios <- bind_rows(
  tibble(cenario = "Sem efeito de algas",
         algas = rep(c("sem", "com"), each = 3), nutriente = rep(c("NH4","NO3","PO3"), 2),
         resposta = c(2, 2.4, 1.8,  2, 2.4, 1.8)),
  tibble(cenario = "Efeitos aditivos",
         algas = rep(c("sem", "com"), each = 3), nutriente = rep(c("NH4","NO3","PO3"), 2),
         resposta = c(2, 2.4, 1.8,  3.2, 3.6, 3.0)),
  tibble(cenario = "Com interação",
         algas = rep(c("sem", "com"), each = 3), nutriente = rep(c("NH4","NO3","PO3"), 2),
         resposta = c(2, 2.4, 1.8,  4.5, 1.9, 2.6))
) |>
  mutate(
    algas = fct_relevel(algas, "sem"),
    cenario = fct_relevel(cenario, "Sem efeito de algas", "Efeitos aditivos")
  )

ggplot(cenarios, aes(x = algas, y = resposta, colour = nutriente, group = nutriente)) +
  geom_line(linewidth = 0.9) +
  geom_point(size = 2.6) +
  facet_wrap(~ cenario) +
  scale_colour_manual(values = c(NH4 = "#0072B2", NO3 = "#D55E00", PO3 = "#009E73")) +
  labs(x = "Presença de algas", y = "Concentração", colour = "Nutriente")
```

No primeiro painel, adicionar algas não muda nada: as linhas são horizontais.

No segundo, adicionar algas eleva a resposta **na mesma medida** para os três nutrientes. As linhas
são paralelas. Nesse caso os dois fatores agem de forma independente, e faz sentido resumir cada um
por um **efeito principal**: "algas aumentam a concentração em 1,2 unidade, seja qual for o
nutriente".

No terceiro, as linhas se cruzam. Com NH4, adicionar algas aumenta muito a concentração; com NO3,
diminui. Existe **interação**: o efeito de um fator depende do nível do outro.

::: {.callout-warning appearance="minimal" title="Com interação, o efeito principal engana"}
No terceiro painel, a média geral do efeito de algas seria pequena: os aumentos e as quedas quase
se cancelam.

Dizer "algas quase não afetam a concentração" seria falso para todos os nutrientes individualmente.
Quando há interação, é o padrão combinado que precisa ser descrito, não a média dos efeitos.
:::

# Bloco, fator ou covariável?

As três coisas podem aparecer no mesmo estudo, e distingui-las é uma decisão de delineamento, não
de análise.

| | O que é | Você sorteia? | Interpreta o efeito? |
|---|---|---|---|
| **Fator** | condição que você quer comparar | sim | sim, é a resposta do estudo |
| **Bloco** | agrupamento de unidades parecidas | não, você agrupa | não, é controle |
| **Covariável** | medida contínua registrada em cada unidade | não, você mede | como ajuste |

A covariável entra na próxima etapa do curso: em vez de agrupar unidades parecidas, mede-se uma
característica contínua de cada uma e desconta-se o seu efeito. A lógica é a mesma (retirar do
resíduo uma variação conhecida), mas o instrumento é diferente.

::: {.callout-tip appearance="minimal" title="Para pensar"}
- Um experimento é montado em três salas com temperaturas diferentes. Sala é fator, bloco ou
  covariável?
- Em um fatorial 2 × 3, o gráfico de linhas mostra retas quase paralelas. O que isso sugere sobre
  a necessidade do termo de interação no modelo?
:::

::: {.callout-tip appearance="minimal" title="Para saber mais"}

- [Associação entre variáveis quantitativas e qualitativas](https://fcopf.github.io/mead/content/medidas-associacao/biquantquali.html) (MEAD)

:::