---
title: "Uma diferença poderia surgir só por acaso?"
subtitle: "Leitura prévia"
author:
  - "Prof. Fabio Cop (*fcferreira@unifesp.br*)"
  - "Instituto do Mar - Unifesp"
date: today
lang: pt-BR
language:
  title-block-author-single: ""
  title-block-author-plural: ""
format:
  html:
    toc: true
    toc-title: "Conteúdo"
    toc-depth: 2
---

```{r}
#| include: false
library(tidyverse)
theme_set(theme_bw(base_size = 12))
```

# A diferença é de 1,4 cm. E daí?

Um experimento compara dois substratos para o assentamento de larvas de mexilhão. Doze placas são sorteadas para receber o substrato A e doze para receber o substrato B. Ao fim, mede-se o comprimento médio dos indivíduos em cada placa.

O substrato A produziu **10,2 cm** e o substrato B produziu **11,6 cm**, uma diferença de **1,4 cm**.

Parece um efeito. Antes de anunciá-lo, porém, vale lembrar do que já sabemos sobre variabilidade amostral, pois duas amostras retiradas da mesma população também teriam médias diferentes. A pergunta correta, portanto, não é "houve diferença?", já que sempre haverá alguma. A pergunta é:

> **Uma diferença desse tamanho apareceria com frequência mesmo que os dois substratos fossem idênticos?**

# Construindo um mundo sem efeito

Para responder, precisamos saber como seriam os resultados **se o substrato não fizesse diferença nenhuma**. Esse cenário tem um nome, **hipótese nula**.

A hipótese nula é um **processo gerador de dados**, uma receita que podemos escrever e executar no computador para descobrir quais resultados um experimento produziria caso não houvesse efeito algum. O processo gerador é:

1. sorteie 12 placas de uma população com média 10,2 cm e desvio-padrão 2 cm;
2. sorteie outras 12 placas com **a mesma** média e **o mesmo** desvio-padrão;
3. calcule a diferença entre as duas médias.

Rodando esse processo uma vez, obtemos uma única diferença de médias. Rodando 5000 vezes, obtemos todo o conjunto de diferenças que o acaso é capaz de produzir sob a hipótese nula. É exatamente isso que o código abaixo faz, e vale acompanhá-lo linha a linha, porque ele é a tradução literal da receita.

```{r}
#| code-fold: true
#| code-summary: "Ver a geração da distribuição nula e do valor de p"
#| label: fig-distribuicao-nula
#| fig-cap: "Cinco mil diferenças entre médias de dois grupos gerados pelo mesmo processo. A linha marca a diferença de 1,4 cm observada no experimento."
#| fig-alt: "Histograma simétrico centrado em zero. Uma linha vertical em 1,4 centímetro cai na região onde ainda há barras razoavelmente altas, longe da cauda."
#| fig-height: 3.4
set.seed(2026)

diferencas <- replicate(5000, mean(rnorm(12, 10.2, 2)) - mean(rnorm(12, 10.2, 2)))

valor_p <- mean(abs(diferencas) >= 1.4)

ggplot(tibble(d = diferencas), aes(x = d)) +
  geom_histogram(bins = 45, fill = "#0072B2", colour = "white") +
  geom_vline(xintercept = 1.4, colour = "#D55E00", linewidth = 1.1) +
  labs(x = "Diferença entre as médias (cm)", y = "Frequência")
```

O histograma da @fig-distribuicao-nula está centrado em zero, como esperado, porque dois grupos gerados pelo mesmo processo não diferem em média. No entanto, o histograma é **largo**, e diferenças de 1 cm, de 2 cm e até maiores, positivas ou negativas, acontecem com alguma frequência sem que exista qualquer efeito.

A diferença observada, 1,4 cm, cai numa região onde o acaso ainda produz resultados com certa regularidade.

## O processo nulo precisa respeitar o experimento

O processo simulado precisa reproduzir as condições do experimento realizado, da forma de alocação dos tratamentos ao tamanho amostral. Só assim ele descreve os resultados que aquele experimento, e não outro qualquer, produziria na ausência de efeito.

No exemplo, cada placa é independente e os dois grupos têm o mesmo desvio-padrão. Se o tratamento tivesse sido aplicado a tanques com várias placas dentro, simular placas independentes seria um modelo nulo errado. O processo precisa reproduzir o número de unidades experimentais, as subamostras (se existirem), o agrupamento, a alocação, a variabilidade e a estatística usada na análise.

Convém notar que nem toda hipótese fixa tudo o que é preciso simular. Há hipóteses **simples**, que atribuem um único valor ao parâmetro, e hipóteses **compostas**, que abrangem um conjunto de valores. A hipótese $H_0:\mu_A-\mu_B=0$ fixa a diferença, mas deixa desconhecidas as médias e as variâncias, que precisam ser estimadas. Um teste clássico constrói sua distribuição nula levando essa estimação em conta, e uma simulação precisa fazer o mesmo.

# O valor de p

Agora podemos transformar essa leitura visual em um número, **a proporção das diferenças simuladas que é tão ou mais extrema quanto a observada**.

No caso, cerca de **`r round(valor_p * 100)`%** das simulações produziram uma diferença de pelo menos 1,4 cm, para mais ou para menos, num mundo sem efeito nenhum. Essa proporção é o **valor de p**.

::: {.callout-note appearance="minimal" title="O que o valor de p responde"}
O valor de p é a probabilidade de observar um resultado **tão ou mais extremo** quanto o obtido, **supondo que a hipótese nula seja verdadeira**.

Ele parte do modelo sem efeito e olha para os dados que esse modelo é capaz de gerar. Não é, portanto, a probabilidade de a hipótese nula ser verdadeira, nem a probabilidade de o resultado ter surgido por acaso.
:::

## Uma ou duas caudas

A definição fala em resultados "tão ou mais extremos", e essa expressão esconde uma decisão. No teste bilateral, diferenças positivas e negativas contam como extremas.

Poderíamos conduzir um teste unilateral, como $H_A:\mu_B>\mu_A$, que consideraria apenas a cauda previamente especificada. Ele pode ter maior poder na direção escolhida, mas deixa de tratar a direção oposta como evidência contra $H_0$.

A escolha precisa ser feita antes de olhar os resultados, e só é defensável quando a direção oposta não responderia à pergunta científica.

Em um teste bilateral com nível $\alpha$, a região de rejeição é repartida em $\alpha/2$ em cada cauda. Em um teste unilateral, toda a área $\alpha$ fica concentrada em uma única cauda. Essa concentração aproxima o valor crítico na direção prevista e aumenta o poder ali, mas impede que resultados extremos no sentido oposto rejeitem $H_0$.

# Hipóteses, estatística e distribuição nula

Até aqui trabalhamos com uma receita e uma contagem. O vocabulário formal descreve as mesmas operações e é o que aparece nos artigos e nos programas de análise.

Uma hipótese estatística precisa ser escrita sobre parâmetros da população. Se $\mu_A$ e $\mu_B$ são os comprimentos médios sob os dois substratos, o teste bilateral usa

$$
H_0:\mu_A-\mu_B=0
\qquad\text{e}\qquad
H_A:\mu_A-\mu_B\ne0.
$$

$H_0$ fornece um valor de referência, enquanto $H_A$ reúne as diferenças em qualquer direção. A diferença entre médias é a **estatística de teste** escolhida para medir a discrepância entre os dados e a hipótese. Sua distribuição quando $H_0$ é verdadeira é a **distribuição nula**, que é justamente o que o histograma da @fig-distribuicao-nula aproxima com as 5000 repetições.

Uma estatística útil aumenta quando os dados se afastam de $H_0$. Em testes clássicos, costuma ser padronizada pela própria incerteza:

$$
\text{estatística}=\frac{\text{estimativa}-\text{valor previsto por }H_0}
{\text{erro padrão da estimativa}}.
$$

Essa forma explica por que a mesma diferença pode ser corriqueira em um estudo com poucas unidades e extrema em um estudo com muitas. O numerador mede o efeito observado, enquanto o denominador mede o ruído que o delineamento é capaz de gerar sozinho.

## O atalho analítico: um teste Z

Um exemplo numérico torna a padronização concreta. Suponha, apenas para simplificar a conta, que uma população tenha desvio-padrão conhecido $\sigma=2$ cm. Uma amostra de $n=25$ placas apresenta média $\bar x=10{,}8$ cm e queremos testar $H_0:\mu=10$ cm. A estatística é

$$
Z=\frac{\bar X-\mu_0}{\sigma/\sqrt n}
=\frac{10{,}8-10}{2/\sqrt{25}}=2.
$$

Aqui $\mu_0$ é o valor previsto por $H_0$ e $\sigma_{\bar{x}}=\sigma/\sqrt n=0{,}4$ cm é o erro padrão da média. Em palavras, a média observada ficou dois erros padrão acima do valor nulo. Em um teste bilateral, o valor de p é $2P(Z\ge2)\approx0{,}0455$, que corresponde à área destacada nas duas caudas da @fig-caudas.

```{r}
#| echo: false
#| label: fig-caudas
#| fig-cap: "Distribuição normal padrão sob H0. Em laranja, resultados tão ou mais extremos que Z igual a 2 nas duas caudas. Linhas tracejadas marcam os limites de rejeição para alfa igual a 0,05."
#| fig-alt: "Curva normal com as duas caudas além de menos dois e mais dois coloridas. Linhas tracejadas próximas de menos 1,96 e 1,96 delimitam a região central."
#| fig-height: 3.8
z_observado <- 2
alpha <- 0.05
critico <- qnorm(1 - alpha / 2)

curva <- tibble(
  z = sort(unique(c(seq(-4, 4, length.out = 1000), -z_observado, z_observado))),
  densidade = dnorm(z),
  cauda = case_when(z <= -z_observado ~ "inferior",
                    z >= z_observado ~ "superior",
                    .default = NA)
)

ggplot(curva, aes(x = z, y = densidade)) +
  geom_area(data = filter(curva, !is.na(cauda)), aes(group = cauda),
            fill = "#D55E00", alpha = 0.7) +
  geom_line(linewidth = 1) +
  geom_vline(xintercept = c(-critico, critico), linetype = 2,
             colour = "#0072B2") +
  labs(x = "Estatística Z sob H0", y = "Densidade")
```

As linhas tracejadas da @fig-caudas, em aproximadamente $\pm1{,}96$, delimitam a região central que concentra 95% da distribuição nula. Como $Z=2$ ficou fora dela, o resultado seria declarado incompatível com $H_0$ ao nível de 5%. Na prática, $\sigma$ é quase sempre desconhecido e precisa ser estimado a partir da própria amostra, e a distribuição t de Student passa a substituir a normal.

# Do valor de p à decisão

Calculado o valor de p, muitos contextos exigem uma decisão explícita. O nível de significância $\alpha$ é o risco máximo de rejeitar $H_0$ quando ela é verdadeira que aceitamos correr, e precisa ser fixado antes da análise. Com $\alpha=0{,}05$, usamos a regra:

- se $p\le\alpha$, rejeitamos $H_0$;
- se $p>\alpha$, não rejeitamos $H_0$.

Não rejeitar não significa aceitar nem provar $H_0$. Significa apenas que a estatística observada não foi suficientemente **incompatível** com o modelo nulo, dada a precisão disponível. O valor de p é uma medida contínua de compatibilidade, e não muda de natureza ao cruzar 0,05.

| Situação calculada | Decisão formal | Formulação adequada |
|---|---|---|
| $p\le\alpha$ | rejeitar $H_0$ | dados pouco compatíveis com o modelo nulo |
| $p>\alpha$ | não rejeitar $H_0$ | evidência insuficiente para rejeitar o modelo nulo |

Um teste pode deixar de rejeitar $H_0$ porque o efeito é realmente nulo, porque a amostra é pequena, porque a variabilidade é alta ou porque o modelo e a estatística são pouco sensíveis ao efeito existente.

Há ainda um ponto que o valor de p não resolve sozinho. Uma diferença minúscula pode produzir um valor de p pequeno em uma amostra enorme, e uma diferença biologicamente importante pode permanecer incerta em uma amostra pequena. Por isso a estimativa, o intervalo de confiança, a unidade de medida e o contexto devem acompanhar a decisão. Um relato informativo reúne a diferença estimada, a unidade, o intervalo de confiança, a estatística, os graus de liberdade quando houver, o valor de p e a descrição do delineamento. A decisão binária de rejeitar ou não rejeitar $H_0$ é apenas uma parte dessa evidência.

::: {.callout-warning appearance="minimal" title="A distribuição nula não é fixa"}
A distribuição da estatística de teste sob $H_0$ não depende só do que se mede, mas também das características do experimento que foi montado.

Com menos placas por grupo, o acaso produz diferenças maiores com facilidade e a distribuição nula fica mais larga. Com mais placas, ela se estreita. A mesma diferença de 1,4 cm pode ser irrelevante em um experimento e muito informativa em outro.
:::

# Uma receita que serve para qualquer comparação

O procedimento feito aqui se repete em praticamente toda a estatística aplicada. Escrevemos o cenário sem efeito como um processo gerador de dados, executamos esse processo muitas vezes, olhamos onde o resultado observado cai dentro do que o acaso produz e avaliamos se ele é um resultado usual sob $H_0$.

As fórmulas dos testes clássicos são simplesmente as contrapartes analíticas desse mesmo processo, criadas em uma época em que não havia computadores capazes de simular cinco mil experimentos.

Essa é a razão pela qual vale a pena entender o modelo nulo como uma receita, e não como uma tabela de valores críticos. Diante de um delineamento novo, para o qual nenhuma fórmula pronta se aplica, ainda é possível escrever o processo que geraria os dados na ausência de efeito, executá-lo e contar. A diferença de 1,4 cm do início não ganhou nem perdeu importância nesta leitura. Ela apenas passou a ser lida contra o que o acaso, naquele experimento específico, é capaz de produzir sozinho.

::: {.callout-tip appearance="minimal" title="Leitura adicional"}
- [Introdução ao teste de hipóteses](https://fcopf.github.io/mead/content/teste-hipoteses/intro-testehipot.html){target="_blank"}
- [Comparando variâncias](https://fcopf.github.io/mead/content/teste-hipoteses/teste-variancia.html){target="_blank"}
- [Comparando médias: teste t de Student](https://fcopf.github.io/mead/content/teste-hipoteses/teste-t.html){target="_blank"}
:::

::: {.callout-tip appearance="minimal" title="Para pensar"}
- Uma simulação de 5000 repetições devolve 40 resultados tão ou mais extremos quanto o observado. Qual é o valor de p, e como você o descreveria em uma frase para quem não estudou estatística?
- Se a hipótese nula é uma receita que escrevemos, o que aconteceria com o valor de p caso escolhêssemos um desvio-padrão maior ao escrevê-la?
:::
