---
title: "A mesma reta serve para os dois grupos?"
subtitle: "Leitura prévia - Atividade extraclasse 05"
author:
  - "Prof. Fabio Cop (*fcferreira@unifesp.br*)"
  - "Instituto do Mar - Unifesp"
date: today
lang: pt-BR
language:
  title-block-author-single: ""
  title-block-author-plural: ""
format:
  html:
    toc: true
    toc-title: "Conteúdo"
    toc-depth: 2
---

```{r}
#| include: false
library(tidyverse)
theme_set(theme_bw(base_size = 12))
```

# Uma reta, e depois duas

Uma reta descreve bem como a biomassa de um molusco cresce com o comprimento da concha: uma
inclinação diz quanto a biomassa esperada aumenta por milímetro, e um intercepto ancora a reta na
escala da resposta.

Agora suponha que os moluscos venham de **dois meses de coleta**. A pergunta muda de forma:

> **Uma única reta descreve os dois meses, ou cada um tem a sua?**

Não é uma pergunta técnica. É uma pergunta biológica sobre se a relação entre tamanho e massa se
mantém ao longo do ano, ou se ela própria muda com a estação.

# Três cenários, e só três

Duas retas podem se relacionar de três maneiras, e vale saber reconhecê-las antes de olhar
qualquer saída de modelo.

```{r}
#| code-fold: true
#| code-summary: "Ver os dados dos três modelos"
#| label: fig-pread14-tres-cenarios
#| fig-cap: "Três relações possíveis entre dois grupos. Em todos os painéis os dados foram gerados com a mesma variação em torno das retas."
#| fig-alt: "Três painéis lado a lado. No primeiro as duas retas se sobrepõem; no segundo são paralelas e deslocadas verticalmente; no terceiro partem do mesmo lugar e divergem, com uma subindo mais rápido que a outra."
#| fig-height: 3.4

library(tidyverse)

x <- runif(160, 14, 30)
grupo <- rep(c("fevereiro", "abril"), each = 80)

cenarios <- bind_rows(
  tibble(cenario = "Uma reta só", mes = grupo, comprimento = x,
         biomassa = -1.2 + 0.11 * x + rnorm(160, 0, 0.15)),
  tibble(cenario = "Interceptos diferentes", mes = grupo, comprimento = x,
         biomassa = -1.2 + 0.11 * x + if_else(grupo == "abril", 0.35, 0) + rnorm(160, 0, 0.15)),
  tibble(cenario = "Inclinações diferentes", mes = grupo, comprimento = x,
         biomassa = -1.2 + if_else(grupo == "abril", 0.16, 0.07) * x + rnorm(160, 0, 0.15))
) |>
  mutate(
    mes = fct_relevel(mes, "fevereiro"),
    cenario = fct_relevel(cenario, "Uma reta só", "Interceptos diferentes")
  )

ggplot(cenarios, aes(x = comprimento, y = biomassa, colour = mes)) +
  geom_point(alpha = 0.45, size = 1.3) +
  geom_smooth(method = "lm", se = FALSE, linewidth = 0.9) +
  facet_wrap(~ cenario) +
  scale_colour_manual(values = c(fevereiro = "#0072B2", abril = "#D55E00")) +
  labs(x = "Comprimento da concha (mm)", y = "Biomassa (g)", colour = "Mês")
```

**Uma reta só.** Os dois meses seguem a mesma relação. O mês não acrescenta informação: saber o
comprimento de um indivíduo basta para prever a sua biomassa, venha ele de fevereiro ou de abril.

**Interceptos diferentes, mesma inclinação.** As retas são paralelas. A biomassa cresce com o
comprimento na mesma taxa nos dois meses, mas um deles está sistematicamente acima do outro. A
distância vertical entre as retas é a mesma em qualquer comprimento, e por isso pode ser resumida
em um número: é o **efeito do mês**.

**Inclinações diferentes.** As retas divergem. O quanto a biomassa aumenta por milímetro depende do
mês, e a distância entre as retas muda ao longo do eixo. Isso é uma **interação** entre a
covariável e o grupo.

# Por que o terceiro caso é diferente dos outros

Nos dois primeiros cenários existe uma frase única e verdadeira sobre o mês. No terceiro, não.

Olhe o painel da direita. Nos indivíduos pequenos as duas retas quase se tocam; nos grandes, estão
bem separadas. Dizer "abril tem biomassa maior" é verdade em uma parte da faixa e quase falso na
outra.

::: {.callout-warning appearance="minimal" title="Com inclinações diferentes, a diferença precisa de endereço"}
Quando as retas não são paralelas, nenhuma conclusão sobre a diferença entre os grupos está
completa sem dizer **em qual valor da covariável** ela vale.

"A biomassa de abril é 0,4 g maior" não é uma frase interpretável. "Em uma concha de 25 mm, a
biomassa de abril é 0,4 g maior" é.
:::

# Uma equação contém as duas retas

Defina $G=0$ para fevereiro e $G=1$ para abril. O modelo completo é

$$
Y=\beta_0+\beta_1X+\beta_2G+\beta_3XG+\varepsilon.
$$

Para fevereiro, $G=0$ e a reta é

$$
E(Y\mid X,G=0)=\beta_0+\beta_1X.
$$

Para abril, $G=1$ e a reta se torna

$$
E(Y\mid X,G=1)=(\beta_0+\beta_2)+(\beta_1+\beta_3)X.
$$

Portanto:

- $\beta_0$ é o intercepto de fevereiro;
- $\beta_1$ é a inclinação de fevereiro;
- $\beta_2$ é a diferença entre meses quando $X=0$;
- $\beta_3$ é a diferença entre as inclinações.

O produto $XG$ é a interação. Testar $H_0:\beta_3=0$ pergunta se as retas podem ser consideradas
paralelas. Se também $\beta_2=0$, uma reta comum basta.

Quando $X=0$ está fora dos dados, $\beta_2$ compara grupos em um ponto sem apoio empírico. Podemos
centralizar o comprimento em um valor relevante $c$, usando $X_c=X-c$. A inclinação e os valores
ajustados não mudam, mas $\beta_2$ passa a representar a diferença entre meses em $X=c$.

```{r}
#| code-fold: true
#| code-summary: "Ver os modelos de uma e duas inclinações"
library(tidyverse)

dados_interacao <- tibble(
  mes = factor(rep(c("fevereiro", "abril"), each = 80),
               levels = c("fevereiro", "abril")),
  comprimento = runif(160, 14, 30)
) |>
  mutate(
    biomassa = -1.2 + if_else(mes == "abril", 0.16, 0.07) * comprimento +
      rnorm(160, 0, 0.15),
    comprimento_c = comprimento - 22
  )

modelo_paralelo <- lm(
  biomassa ~ comprimento_c + mes,
  data = dados_interacao
)

modelo_interacao <- lm(
  biomassa ~ comprimento_c * mes,
  data = dados_interacao
)

anova(modelo_paralelo, modelo_interacao)
coef(modelo_interacao)
```

Centralizar em 22 mm permite ler os quatro coeficientes diretamente:

| Coeficiente | Fevereiro | Abril | Interpretação |
|---|---:|---:|---|
| Intercepto | $\beta_0$ | $\beta_0+\beta_2$ | biomassa esperada em 22 mm |
| Inclinação | $\beta_1$ | $\beta_1+\beta_3$ | mudança por milímetro |
| Diferença em 22 mm |  | $\beta_2$ | abril menos fevereiro |
| Diferença de inclinações |  | $\beta_3$ | quanto a inclinação de abril difere |

Mudar o centro para 25 mm altera $\beta_0$ e $\beta_2$, mas não altera inclinações, interação,
previsões ou resíduos. Interceptos são coordenadas dependentes da origem; a geometria ajustada é a
mesma.

Os modelos são **aninhados**: o paralelo é o modelo completo com $\beta_3=0$. A comparação F avalia
se permitir outra inclinação reduz a variação residual mais do que seria esperado pela incerteza.
Também devem ser examinados o intervalo de $\beta_3$, os resíduos e a relevância biológica da
diferença de inclinações.

# Como distinguir os três casos

O caminho mais direto é ajustar uma reta em cada grupo e comparar os coeficientes: dois interceptos
e duas inclinações, quatro números.

Só que dois números estimados quase nunca são exatamente iguais, mesmo quando as retas verdadeiras
são as mesmas. A comparação, portanto, não é entre os valores, e sim entre a diferença observada e
a incerteza de cada estimativa.

::: {.callout-tip appearance="minimal" title="Observe"}
Duas inclinações de 0,110 e 0,118 são "diferentes" no sentido aritmético.

Se cada uma vier com um intervalo de confiança que cobre folgadamente a outra, os dados não
distinguem os dois meses, e insistir em duas retas é descrever o ruído.
:::

# A diferença entre grupos é uma função

Subtraindo as duas retas, obtemos

$$
\Delta(X)=E(Y\mid X,G=1)-E(Y\mid X,G=0)=\beta_2+\beta_3X.
$$

Com retas paralelas, $\beta_3=0$ e a diferença é constante. Com interação, estimativas e intervalos
devem ser apresentados em valores de $X$ cientificamente relevantes e sustentados pelos dois grupos.
Uma figura da diferença estimada ao longo de $X$ costuma ser mais informativa que quatro coeficientes
isolados.

```{r}
#| code-fold: true
#| code-summary: "Ver previsões e diferenças condicionais"
#| label: fig-pread14-diferenca-condicional
#| fig-cap: "Diferença estimada entre abril e fevereiro ao longo do comprimento. A faixa é o intervalo de confiança de 95%, calculado apenas no suporte comum."
#| fig-alt: "Curva crescente da diferença entre meses com faixa de incerteza. Uma linha horizontal em zero permite ver em quais comprimentos os dados distinguem os grupos."
#| fig-height: 4.2
library(tidyverse)

dados <- tibble(
  mes = factor(rep(c("fevereiro", "abril"), each = 70),
               levels = c("fevereiro", "abril")),
  comprimento = c(runif(70, 15, 29), runif(70, 16, 30))
) |>
  mutate(
    comprimento_c = comprimento - 22,
    biomassa = -1.0 + 0.08 * comprimento_c +
      if_else(mes == "abril", 0.25 + 0.035 * comprimento_c, 0) +
      rnorm(n(), 0, 0.18)
  )

modelo <- lm(biomassa ~ comprimento_c * mes, data = dados)
faixa_comum <- c(max(tapply(dados$comprimento, dados$mes, min)),
                 min(tapply(dados$comprimento, dados$mes, max)))
grade <- seq(faixa_comum[1], faixa_comum[2], length.out = 120)

matriz_fev <- model.matrix(
  ~ comprimento_c * mes,
  data = tibble(comprimento_c = grade - 22,
                mes = factor("fevereiro", levels = levels(dados$mes)))
)
matriz_abr <- model.matrix(
  ~ comprimento_c * mes,
  data = tibble(comprimento_c = grade - 22,
                mes = factor("abril", levels = levels(dados$mes)))
)

L <- matriz_abr - matriz_fev
diferenca <- as.vector(L %*% coef(modelo))
erro <- sqrt(diag(L %*% vcov(modelo) %*% t(L)))
critico <- qt(0.975, df.residual(modelo))

curva_diferenca <- tibble(
  comprimento = grade,
  diferenca = diferenca,
  inferior = diferenca - critico * erro,
  superior = diferenca + critico * erro
)

ggplot(curva_diferenca, aes(x = comprimento, y = diferenca)) +
  geom_hline(yintercept = 0, linetype = 2) +
  geom_ribbon(aes(ymin = inferior, ymax = superior), fill = "#56B4E9", alpha = 0.35) +
  geom_line(colour = "#0072B2", linewidth = 1) +
  labs(x = "Comprimento da concha (mm)", y = "Abril menos fevereiro (g)") +
  theme_bw(base_size = 12)

predict(modelo,
        newdata = crossing(
          comprimento_c = c(18, 22, 26) - 22,
          mes = factor(c("fevereiro", "abril"), levels = levels(dados$mes))
        ),
        interval = "confidence")
```

O cálculo usa uma matriz de contrastes $L$: em cada comprimento, subtrai a linha de previsão de
fevereiro da linha de abril. A variância da diferença é $L\widehat{\operatorname{Var}}(\hat\beta)L'$. Assim
o intervalo incorpora simultaneamente incerteza de interceptos, inclinações e covariâncias entre os
coeficientes.

Não rejeitar a interação não prova inclinações idênticas. Significa que a precisão disponível não
justifica a complexidade adicional. Se diferenças pequenas de inclinação forem importantes, o estudo
precisa de faixa adequada de $X$ e replicação suficiente para distingui-las.

# Dois cuidados ao olhar o gráfico

**Faixas que não se sobrepõem.** Se um mês só tem conchas pequenas e o outro só grandes, as duas
retas se apoiam em regiões diferentes do eixo. Elas podem parecer muito distintas sem que exista
nenhuma diferença real na faixa em que ambos foram observados.

**Poucos pontos nos extremos.** A inclinação estimada é muito sensível aos pontos das pontas.
Alguns indivíduos isolados no extremo direito podem girar a reta inteira e criar uma divergência
que some ao coletar mais dados.

```{r}
#| code-fold: true
#| code-summary: "Ver como falta de suporte imita interação"
#| label: fig-pread14-suporte
#| fig-cap: "Dois grupos seguem a mesma curva, mas ocupam faixas diferentes. Retas separadas sugerem interação porque extrapolam partes distintas de uma relação não linear."
#| fig-alt: "Pontos de um grupo aparecem no início de uma curva e os do outro no final. Retas ajustadas separadamente têm inclinações diferentes, embora todos os pontos pertençam à mesma curva."
#| fig-height: 4
library(tidyverse)

sem_suporte <- bind_rows(
  tibble(mes = "fevereiro", comprimento = runif(55, 12, 20)),
  tibble(mes = "abril", comprimento = runif(55, 23, 31))
) |>
  mutate(
    mes = factor(mes),
    biomassa = 0.0025 * comprimento^2 + rnorm(n(), 0, 0.08)
  )

ggplot(sem_suporte, aes(x = comprimento, y = biomassa, colour = mes)) +
  geom_point(alpha = 0.65) +
  geom_smooth(method = "lm", se = TRUE) +
  scale_colour_manual(values = c(abril = "#D55E00", fevereiro = "#0072B2")) +
  labs(x = "Comprimento", y = "Biomassa", colour = "Mês") +
  theme_bw(base_size = 12)
```

O problema não é resolvido por um valor de p para a interação. Sem suporte comum, diferença de
inclinações, curvatura e diferença entre grupos competem como explicações. Coletar os dois meses ao
longo da mesma faixa é parte do delineamento necessário para responder à pergunta.

::: {.callout-tip appearance="minimal" title="Para pensar"}
- Se as duas retas forem paralelas, a distância vertical entre elas é a mesma em qualquer
  comprimento. Isso significa que a **razão** entre as duas biomassas também é a mesma?
- Um estudo relata que os dois meses têm inclinações diferentes, mas as faixas de comprimento
  quase não se sobrepõem. Que dúvida isso levanta sobre a conclusão?
:::
