---
title: "O que conta como réplica?"
subtitle: "Leitura prévia - Aula 04"
author:
  - "Prof. Fabio Cop (*fcferreira@unifesp.br*)"
  - "Instituto do Mar - Unifesp"
date: today
lang: pt-BR
language:
  title-block-author-single: ""
  title-block-author-plural: ""
format:
  html:
    toc: true
    toc-title: "Conteúdo"
    toc-depth: 2
---

```{r}
#| include: false
library(tidyverse)
theme_set(theme_bw(base_size = 12))
```

# Um experimento com 60 peixes

Uma pesquisadora quer saber se uma dieta enriquecida faz juvenis de robalo crescerem mais rápido.

Ela monta o experimento assim: **dois tanques**. No tanque 1, todos os peixes recebem a dieta
comum. No tanque 2, todos recebem a dieta enriquecida. Trinta peixes em cada tanque. Ao fim de
seis semanas, ela mede o comprimento de cada peixe: 60 medidas.

A dieta enriquecida apresenta média maior. A diferença é grande e o teste estatístico produz um
resultado convincente.

Só que o experimento não permite concluir nada sobre a dieta.

# Siga o tratamento até onde ele foi aplicado

A pergunta que desmonta o problema é simples: **o sorteio da dieta foi feito quantas vezes?**

Duas. A dieta comum foi atribuída ao tanque 1 e a enriquecida ao tanque 2. Nenhum peixe recebeu
uma dieta individualmente: cada peixe recebeu a dieta *do seu tanque*.

Isso significa que o tratamento foi aplicado ao **tanque**, não ao peixe. O tanque é a
**unidade experimental**: a menor unidade que recebeu uma atribuição independente de tratamento.

Os 30 peixes de um tanque são **subamostras**: medidas repetidas dentro da mesma unidade
experimental. Eles descrevem muito bem aquele tanque, mas não acrescentam nenhuma repetição
independente do tratamento.

::: {.callout-note appearance="minimal" title="Três papéis que não se misturam"}
**Unidade experimental**: o que recebeu o tratamento por sorteio. É ela que se replica.

**Subamostra**: medida repetida dentro de uma unidade experimental. Melhora a precisão da medida
daquela unidade; não aumenta o número de réplicas.

**Réplica**: cada unidade experimental adicional que recebeu o mesmo tratamento de forma
independente.
:::

Há ainda dois nomes úteis. A **unidade amostral** é a entidade selecionada pelo plano de amostragem;
a **unidade de medição** é aquela sobre a qual o instrumento produz um valor. Em um experimento, a
unidade observacional pode coincidir ou não com ambas. O vocabulário só é útil quando cada papel é
ligado a uma ação concreta: selecionar, atribuir tratamento, observar ou medir.

| Papel | Pergunta de diagnóstico | Exemplo dos tanques |
|---|---|---|
| Unidade experimental | o que poderia receber outro tratamento independentemente? | tanque |
| Unidade amostral | o que foi selecionado para representar a população? | tanque, se tanques foram sorteados |
| Unidade observacional | sobre o que existe uma linha de observação? | peixe |
| Unidade de medição | onde o instrumento foi aplicado? | peixe, ou cada leitura do peixe |
| Subamostra | o que foi medido dentro de uma unidade maior? | peixes do mesmo tanque |

Com dois tanques, o experimento tem **uma réplica por tratamento**. E com uma réplica por
tratamento, qualquer diferença entre tanques pode vir da dieta ou de qualquer outra coisa que
diferencie os dois tanques: temperatura, luz, aeração, posição na sala, o acaso da distribuição
inicial dos peixes.

Não há como separar. O efeito da dieta está **confundido** com o efeito do tanque.

# Por que 60 medidas não resolvem

É tentador pensar que 30 peixes por tratamento é bastante gente e que isso compensa. Não compensa,
e vale entender por quê.

Medir mais peixes dentro do mesmo tanque reduz a incerteza sobre **a média daquele tanque**. Mas o
que a pergunta exige é comparar dietas, e para isso precisamos saber quanto **tanques tratados da
mesma forma** variam entre si. Com um tanque por dieta, essa variação nunca foi observada.

O gráfico abaixo mostra o que acontece nos dois cenários.

```{r}
#| code-fold: true
#| code-summary: "Ver a simulação hierárquica de tanques e peixes"
#| label: fig-pread05-duas-fontes
#| fig-cap: "Comprimento de peixes em oito tanques. Cada ponto é um peixe; cada linha grossa é a média do tanque. Peixes do mesmo tanque se parecem entre si, e os tanques diferem uns dos outros."
#| fig-alt: "Gráfico de pontos com oito colunas, uma por tanque, quatro de cada dieta. Dentro de cada coluna os pontos ficam agrupados; as médias dos tanques variam visivelmente mesmo entre tanques da mesma dieta."
#| fig-height: 3.8

library(tidyverse)

media_tanque <- c(rnorm(4, 10.0, 0.7), rnorm(4, 11.0, 0.7))

peixes <- tibble(
  tanque = factor(rep(1:8, each = 15)),
  dieta = rep(c("comum", "enriquecida"), each = 60),
  comprimento = rnorm(120, mean = rep(media_tanque, each = 15), sd = 0.5)
)

medias <- peixes |>
  group_by(tanque, dieta) |>
  summarise(media = mean(comprimento), .groups = "drop")

ggplot(peixes, aes(x = tanque, y = comprimento, colour = dieta)) +
  geom_jitter(width = 0.15, alpha = 0.5, size = 1.6) +
  geom_point(data = medias, aes(y = media), shape = 95, size = 14) +
  labs(x = "Tanque", y = "Comprimento (cm)", colour = "Dieta") +
  scale_colour_manual(values = c(comum = "#0072B2", enriquecida = "#D55E00"))
```

Repare em duas coisas na figura.

Dentro de cada tanque, os peixes se parecem: os pontos formam nuvens compactas. Entre tanques da
**mesma dieta**, as médias já não coincidem: o tanque 1 e o tanque 3 receberam a mesma coisa e
mesmo assim diferem.

Essa segunda variação é a régua correta para julgar o efeito da dieta. Um experimento com dois
tanques a apaga por completo.

# Pseudorreplicação

Analisar os 60 peixes como se fossem 60 réplicas independentes tem nome: **pseudorreplicação**.
O termo foi popularizado por Hurlbert [@hurlbert1984] justamente ao revisar experimentos ecológicos
publicados, e o diagnóstico continua atual.

O sintoma é sempre o mesmo: o número de linhas da planilha é maior que o número de vezes que o
tratamento foi realmente sorteado. O efeito prático também: o erro padrão fica artificialmente
pequeno, o intervalo de confiança fica estreito demais e o resultado parece mais convincente do
que é.

Pseudorreplicação também ocorre sem tanques. Pontos muito próximos podem compartilhar o mesmo
processo espacial; medidas sucessivas no mesmo organismo compartilham história; anos consecutivos
podem estar ligados pela dinâmica da população. A dependência não é identificada apenas olhando a
correlação observada. Ela começa no modo como as unidades foram geradas e selecionadas.

::: {.callout-warning appearance="minimal" title="Um teste rápido antes de analisar"}
Conte quantas vezes o tratamento foi atribuído. Esse é o seu número de unidades experimentais.

Se a análise usa mais observações do que isso, há subamostras entrando como se fossem réplicas.
:::

# A correção não é medir mais

Vale antecipar o desfecho, porque ele costuma contrariar a intuição.

O experimento dos dois tanques não melhora com 60 peixes por tanque, nem com 300. Cada peixe a
mais refina a estimativa da média daquele tanque, e o que falta não é isso: falta ter visto tanques
tratados da mesma forma diferirem entre si.

O que o experimento precisa é de **mais tanques**, ainda que menores e com menos peixes em cada um.
Uma medida repetida barata não substitui uma unidade experimental cara.

# Uma planilha pode conter vários níveis de unidade

Em um estudo hierárquico, a mesma linha pode representar uma **unidade observacional**, enquanto o
tratamento foi aplicado em outro nível. No exemplo, cada peixe é uma unidade observacional e de
medição; cada tanque é uma unidade experimental; e o conjunto de tanques representa a população de
unidades sobre a qual se deseja generalizar.

Esses papéis não são definidos pelo nome biológico. Um peixe pode ser unidade experimental se cada
indivíduo receber uma dieta sorteada separadamente. O mesmo peixe passa a ser subamostra quando a
dieta é distribuída ao tanque. Para reconhecer o nível correto, siga três perguntas:

1. Qual entidade poderia ter recebido outro tratamento sem obrigar as demais a mudar?
2. Em qual nível o tratamento foi sorteado?
3. Qual fonte de variação deve servir de comparação para o efeito?

**Réplicas biológicas** são unidades independentes que representam variação do sistema de interesse.
**Réplicas técnicas** repetem a medição da mesma unidade, como três leituras da mesma amostra em um
equipamento. Réplicas técnicas ajudam a estimar e reduzir erro de medição, mas não representam novos
organismos, tanques ou locais.

```{r}
#| code-fold: true
#| code-summary: "Ver uma representação da hierarquia"
#| label: fig-pread05-hierarquia
#| fig-cap: "Estrutura de um experimento com duas dietas, quatro tanques por dieta e três peixes destacados por tanque."
#| fig-alt: "Diagrama em níveis. No topo aparecem duas dietas; abaixo, quatro tanques por dieta; abaixo de cada tanque, três peixes."
#| fig-height: 5
library(tidyverse)

hierarquia <- crossing(
  dieta = c("comum", "enriquecida"),
  tanque = 1:4,
  peixe = 1:3
) |>
  mutate(
    tanque_id = paste(substr(dieta, 1, 1), tanque, sep = "-"),
    x_tanque = tanque + if_else(dieta == "enriquecida", 5, 0),
    x_peixe = x_tanque + (peixe - 2) * 0.22
  )

ggplot(hierarquia) +
  geom_segment(aes(x = x_tanque, xend = x_peixe, y = 2, yend = 1),
               colour = "grey60") +
  geom_point(aes(x = x_peixe, y = 1, colour = dieta), size = 2.5) +
  geom_point(aes(x = x_tanque, y = 2, colour = dieta), size = 6,
             shape = 22, fill = "white") +
  geom_text(data = distinct(hierarquia, dieta, tanque_id, x_tanque),
            aes(x = x_tanque, y = 2, label = tanque_id), size = 3) +
  geom_text(data = tibble(dieta = c("comum", "enriquecida"), x = c(2.5, 7.5)),
            aes(x = x, y = 3, label = dieta, colour = dieta), fontface = "bold") +
  scale_y_continuous(breaks = 1:3,
                     labels = c("Peixes medidos", "Tanques tratados", "Dietas")) +
  scale_colour_manual(values = c(comum = "#0072B2", enriquecida = "#D55E00"),
                      guide = "none") +
  coord_cartesian(ylim = c(0.7, 3.2)) +
  labs(x = NULL, y = NULL) +
  theme_bw(base_size = 11) +
  theme(axis.text.x = element_blank(), axis.ticks.x = element_blank())
```

O diagrama deixa visível por que três peixes ligados ao mesmo tanque não equivalem a três tanques.
O tratamento chega ao tanque; as medidas de peixe estão aninhadas abaixo dele.

# Por que observações do mesmo grupo trazem informação repetida?

Peixes do mesmo tanque compartilham água, alimento, temperatura e manejo. Essa semelhança pode ser
descrita por uma correlação intragrupo $\rho$. Se cada um de $m$ peixes fosse independente,
$m$ medidas forneceriam $m$ unidades de informação. Quando $\rho>0$, uma aproximação para o efeito
da dependência é

$$
\text{efeito do agrupamento}=1+(m-1)\rho.
$$

Quanto maior o grupo e a correlação, maior a diferença entre o número de linhas e a informação
efetiva. A fórmula não cria réplicas e não salva um estudo com um tanque por tratamento. Ela apenas
explica quantitativamente por que tratar observações correlacionadas como independentes produz erros
padrão pequenos demais.

Uma aproximação para o tamanho amostral efetivo é

$$
n_{efetivo}\approx\frac{n_{nominal}}{1+(m-1)\rho}.
$$

Se há 120 peixes, 15 por tanque, e $\rho=0{,}30$, o efeito do agrupamento é
$1+14\times0{,}30=5{,}2$ e o tamanho efetivo aproximado é $120/5{,}2\approx23$. Esse número quantifica
perda de precisão, mas não muda o fato de existirem somente oito unidades experimentais para avaliar
a dieta.

# Resumir no nível correto

Quando há vários peixes em cada tanque, uma análise introdutória transparente é calcular uma média
por tanque e comparar essas médias. Assim cada linha da tabela analítica corresponde a uma atribuição
independente de tratamento.

```{r}
#| code-fold: true
#| code-summary: "Ver a mudança de unidade no R"
library(tidyverse)

media_tanque <- c(rnorm(4, 10.0, 0.7), rnorm(4, 11.0, 0.7))

peixes <- tibble(
  tanque = factor(rep(1:8, each = 15)),
  dieta = rep(c("comum", "enriquecida"), each = 60),
  comprimento = rnorm(120, mean = rep(media_tanque, each = 15), sd = 0.5)
)

dados_por_tanque <- peixes |>
  group_by(tanque, dieta) |>
  summarise(
    n_peixes = n(),
    comprimento_medio = mean(comprimento),
    .groups = "drop"
  )

dados_por_tanque
```

O código pode ser experimentado mudando o número de peixes por tanque ou a variabilidade entre
tanques. Aumentar peixes estabiliza cada média; aumentar tanques mostra mais diretamente a variação
relevante para comparar dietas.

Modelos hierárquicos podem conservar as medidas individuais e representar explicitamente a
variação entre tanques e entre peixes. Essa abordagem é útil, mas não muda a exigência de desenho:
os tratamentos ainda precisam de unidades experimentais replicadas. Nenhum modelo estatístico
recupera uma fonte de variação que o experimento não observou.

Subamostras continuam valiosas. Elas melhoram a média do tanque, permitem estudar heterogeneidade
interna e protegem contra uma medição atípica. O erro está apenas em atribuir a elas o papel de
réplicas independentes.

::: {.callout-tip appearance="minimal" title="Para pensar"}
- Um estudo mede a salinidade em 3 pontos de cada um de 2 estuários e compara os estuários com
  6 medidas. Qual é a unidade experimental? Quantas réplicas existem por estuário?
- Uma pesquisadora relata "n = 60" em um experimento com dois tanques. Que número ela deveria ter
  informado?
:::

# Referências
