---
title: "Leitura prévia 04"
subtitle: "Uma diferença poderia surgir só por acaso?"
author:
  - "Prof. Fabio Cop (*fcferreira@unifesp.br*)"
  - "Instituto do Mar - Unifesp"
date: today
lang: pt-BR
language:
  title-block-author-single: ""
  title-block-author-plural: ""
format:
  html:
    toc: true
    toc-title: "Conteúdo"
    toc-depth: 2
---

```{r}
#| include: false
library(tidyverse)
theme_set(theme_bw(base_size = 12))
```

# A diferença é de 1,4 cm. E daí?

Um experimento compara dois substratos para o assentamento de larvas de mexilhão. Doze placas
recebem o substrato A e doze recebem o substrato B, sorteadas. Ao fim, mede-se o comprimento médio
dos indivíduos em cada placa.

Substrato A: **10,2 cm**. Substrato B: **11,6 cm**. Diferença: **1,4 cm**.

Parece um efeito. Mas antes de anunciá-lo, vale lembrar de onde viemos: duas amostras da mesma
população já teriam médias diferentes. Então a pergunta correta não é "houve diferença?". Houve,
sempre há. A pergunta é:

> **Uma diferença desse tamanho apareceria com frequência mesmo que os dois substratos fossem
> idênticos?**

# Construindo um mundo sem efeito

Para responder, precisamos saber como seriam os resultados **se o substrato não fizesse diferença
nenhuma**. Esse cenário tem nome: **hipótese nula**.

A hipótese nula não é uma opinião sobre o mundo. É um **processo gerador de dados**, uma receita
que podemos escrever e executar no computador:

> sorteie 12 placas com média 10,2 e desvio-padrão 2; sorteie outras 12 com **a mesma** média e
> **o mesmo** desvio-padrão; calcule a diferença entre as médias.

Rodando essa receita uma vez, obtemos uma diferença. Rodando 5000 vezes, obtemos o conjunto de
diferenças que o acaso sozinho é capaz de produzir.

```{r}
#| echo: false
#| label: fig-pread04-distribuicao-nula
#| fig-cap: "Cinco mil diferenças entre médias de dois grupos gerados pelo mesmo processo. A linha marca a diferença de 1,4 cm observada no experimento."
#| fig-alt: "Histograma simétrico centrado em zero. Uma linha vertical em 1,4 centímetro cai na região onde ainda há barras razoavelmente altas, longe da cauda."
#| fig-height: 3.4

diferencas <- replicate(5000, mean(rnorm(12, 10.2, 2)) - mean(rnorm(12, 10.2, 2)))

ggplot(tibble(d = diferencas), aes(x = d)) +
  geom_histogram(bins = 45, fill = "#0072B2", colour = "white") +
  geom_vline(xintercept = 1.4, colour = "#D55E00", linewidth = 1.1) +
  labs(x = "Diferença entre as médias (cm)", y = "Frequência")
```

O histograma está centrado em zero, como esperado: em média, dois grupos idênticos não diferem.
Mas ele é **largo**. Diferenças de 1 cm, de 2 cm e até maiores acontecem com alguma frequência,
sem que exista qualquer efeito.

A diferença observada, 1,4 cm, cai numa região onde o acaso ainda produz resultados com certa
regularidade.

# O valor de p

Agora podemos transformar essa leitura visual em um número: **a proporção das diferenças simuladas
que é tão extrema quanto a observada**.

```{r}
#| echo: false
valor_p <- mean(abs(diferencas) >= 1.4)
```

No caso, cerca de **`r round(valor_p * 100)`%** das simulações produziram uma diferença de 1,4 cm
ou mais, para mais ou para menos, num mundo sem efeito nenhum. Essa proporção é o **valor de p**.

::: {.callout-note appearance="minimal" title="O que o valor de p responde"}
O valor de p é a probabilidade de observar um resultado **tão ou mais extremo** que o obtido,
**supondo que a hipótese nula seja verdadeira**.

Ele parte do modelo sem efeito e olha para os dados.
:::

::: {.callout-warning appearance="minimal" title="O que o valor de p não responde"}
Ele **não** é a probabilidade de a hipótese nula ser verdadeira. E **não** é a probabilidade de o
resultado ter sido "sorte".

Trocar essas duas leituras é o erro de interpretação mais frequente em toda a estatística aplicada.
:::

# Duas maneiras de errar

Como a decisão é tomada a partir de dados que variam, ela pode falhar de duas formas, e as duas
existem sempre, em qualquer estudo.

**Alarme falso.** Não há efeito, mas a amostra sorteada produziu uma diferença grande e concluímos
que há. É o **erro tipo I**. Sua frequência é controlada pelo limiar escolhido: usar 5% significa
aceitar cerca de 5% de alarmes falsos quando o efeito não existe.

**Efeito perdido.** Há efeito, mas a diferença observada não se destacou o suficiente do ruído e
concluímos que não há. É o **erro tipo II**.

A capacidade de detectar um efeito que realmente existe é o **poder** do estudo.

# A mesma diferença, três experimentos de tamanhos diferentes

A distribuição nula não é fixa: ela depende do experimento. Se o mesmo estudo fosse feito com
5, 12 ou 60 placas por grupo, o acaso teria margens bem diferentes.

```{r}
#| echo: false
#| label: fig-pread04-tamanhos
#| fig-cap: "Distribuição nula da diferença entre médias para três tamanhos de experimento, com a mesma variação entre placas. A linha marca sempre a mesma diferença observada de 1,4 cm."
#| fig-alt: "Três histogramas empilhados, todos centrados em zero. Com 5 placas por grupo a distribuição é larga e a linha em 1,4 cai no meio dela; com 60 placas por grupo a distribuição é estreita e a linha fica na cauda."
#| fig-height: 4.4

nulas <- bind_rows(
  tibble(cenario = "5 placas por grupo",
         d = replicate(4000, mean(rnorm(5, 10.2, 2)) - mean(rnorm(5, 10.2, 2)))),
  tibble(cenario = "12 placas por grupo",
         d = replicate(4000, mean(rnorm(12, 10.2, 2)) - mean(rnorm(12, 10.2, 2)))),
  tibble(cenario = "60 placas por grupo",
         d = replicate(4000, mean(rnorm(60, 10.2, 2)) - mean(rnorm(60, 10.2, 2))))
)

nulas |>
  mutate(cenario = fct_relevel(cenario, "5 placas por grupo", "12 placas por grupo")) |>
  ggplot(aes(x = d)) +
  geom_histogram(bins = 50, fill = "#0072B2", colour = "white") +
  geom_vline(xintercept = 1.4, colour = "#D55E00", linewidth = 1.1) +
  facet_wrap(~ cenario, ncol = 1, scales = "free_y") +
  labs(x = "Diferença entre as médias (cm)", y = "Frequência")
```

Com 5 placas por grupo, 1,4 cm é um resultado banal: o acaso produz isso o tempo todo. Com 60,
a mesma diferença passa a ser rara sob a hipótese nula.

**Nada mudou no mexilhão.** O que mudou foi a capacidade do experimento de distinguir um efeito
do ruído. Essa capacidade se chama **poder**, e depende de três coisas:

- **o tamanho do efeito**: efeitos grandes se destacam com facilidade, efeitos pequenos exigem
  estudos maiores;
- **a variação residual**: quanto mais as placas diferem por razões que não são o tratamento,
  mais larga fica a distribuição nula;
- **o número de réplicas**: mais unidades experimentais estreitam a distribuição nula, como na
  figura.

# Não encontrar não é o mesmo que não existir

Daí a frase que vale guardar: **ausência de evidência não é evidência de ausência**.

Um estudo pequeno, com muita variação residual, quase sempre falha em detectar efeitos moderados.
Concluir "a dieta não faz diferença" a partir dele é ir além do que os dados permitem. O que se
pode dizer é que o estudo não teve sensibilidade suficiente para distinguir esse efeito do ruído.

::: {.callout-tip appearance="minimal" title="Para pensar"}
- Um estudo com 5 placas por grupo obtém valor de p igual a 0,30. Isso demonstra que o substrato
  não tem efeito?
- Dois estudos encontram a mesma diferença de 1,4 cm, mas um usa 10 placas por grupo e o outro
  usa 100. Por que os valores de p serão diferentes?
:::

::: {.callout-tip appearance="minimal" title="Para saber mais"}

- [Introdução ao teste de hipóteses](https://fcopf.github.io/mead/content/teste-hipoteses/intro-testehipot.html) (MEAD)
- [Comparando médias: teste t de Student](https://fcopf.github.io/mead/content/teste-hipoteses/teste-t.html) (MEAD)

:::