---
title: "Entre grupos ou dentro dos grupos?"
subtitle: "Leitura prévia"
author:
  - "Prof. Fabio Cop (*fcferreira@unifesp.br*)"
  - "Instituto do Mar - Unifesp"
date: today
lang: pt-BR
language:
  title-block-author-single: ""
  title-block-author-plural: ""
format:
  html:
    toc: true
    toc-title: "Conteúdo"
    toc-depth: 2
---

```{r}
#| include: false
library(tidyverse)
theme_set(theme_bw(base_size = 12))
```

# Uma pergunta que vale para os quatro grupos

Um experimento avalia o efeito de quatro concentrações de zinco sobre a diversidade de algas em
canais experimentais. Quatro tratamentos, oito canais por tratamento, uma medida de diversidade
em cada canal.

Comparar os tratamentos dois a dois multiplica as chances de alarme falso e ainda deixa sem
resposta o que interessa primeiro. A pergunta que vale para o conjunto é esta:

> **A separação entre os quatro grupos é grande em comparação com a variação que existe dentro
> deles?**

Esta leitura mostra como transformar essa frase em uma conta.

# Duas situações com a mesma diferença de médias

Antes da conta, vale ver por que a pergunta precisa mencionar as duas variações, e não apenas a
separação entre as médias. Compare os dois cenários abaixo: em ambos, as médias dos quatro grupos
são exatamente as mesmas.

```{r}
#| echo: false
#| label: fig-dois-cenarios
#| fig-cap: "Dois experimentos com as mesmas quatro médias de grupo (linhas horizontais) e variações internas diferentes."
#| fig-alt: "Dois painéis lado a lado. No painel da esquerda, os pontos de cada grupo estão bem agrupados e os quatro níveis aparecem separados. No painel da direita, os pontos se espalham muito e as nuvens dos quatro grupos se sobrepõem quase inteiramente."
#| fig-height: 3.6
medias_grupo <- c(2.0, 1.8, 1.5, 1.1)
grupos <- c("controle", "baixo", "médio", "alto")

cenarios <- bind_rows(
  tibble(cenario = "Variação pequena dentro dos grupos",
         grupo = rep(grupos, each = 8),
         valor = rnorm(32, mean = rep(medias_grupo, each = 8), sd = 0.15)),
  tibble(cenario = "Variação grande dentro dos grupos",
         grupo = rep(grupos, each = 8),
         valor = rnorm(32, mean = rep(medias_grupo, each = 8), sd = 0.60))
) |>
  mutate(
    grupo = fct_relevel(grupo, grupos),
    cenario = fct_relevel(cenario, "Variação pequena dentro dos grupos")
  )

ggplot(cenarios, aes(x = grupo, y = valor)) +
  geom_jitter(width = 0.12, alpha = 0.6, size = 1.8, colour = "#0072B2") +
  stat_summary(fun = mean, geom = "crossbar", width = 0.5, linewidth = 0.4) +
  facet_wrap(~ cenario) +
  labs(x = "Concentração de zinco", y = "Diversidade")
```

À esquerda, a queda da diversidade ao longo das quatro concentrações salta aos olhos: cada grupo
ocupa uma faixa estreita e a ordem entre eles é imediata. À direita, com as **mesmas médias**, as
nuvens se sobrepõem amplamente: olhando um canal isolado, seria difícil dizer de qual tratamento
ele veio.

A conclusão é que a diferença entre médias, sozinha, não diz nada. Ela só ganha sentido quando
comparada à variação de fundo.

# Um modelo para cada observação

Para transformar essa ideia em conta, convém primeiro escrever de onde vem cada observação. Para o
canal $j$ no tratamento $i$, a ANOVA de um fator escreve

$$
Y_{ij}=\mu+\alpha_i+\varepsilon_{ij}.
$$

$Y_{ij}$ é a diversidade observada, $\mu$ é a média geral, $\alpha_i$ é o desvio associado ao
tratamento $i$ e $\varepsilon_{ij}$ é a variação individual não explicada pelo tratamento. Uma forma
equivalente usa diretamente a média de cada grupo, $Y_{ij}=\mu_i+\varepsilon_{ij}$.

A equação já contém a estrutura da pergunta: $\alpha_i$ é a parte que o tratamento explica e
$\varepsilon_{ij}$ é a parte que ele não explica. As hipóteses globais dizem respeito aos $\alpha_i$,
ou de modo equivalente às médias:

$$
H_0:\mu_1=\mu_2=\cdots=\mu_k
$$

e

$$
H_A:\text{pelo menos uma média difere}.
$$

A alternativa não afirma que todas as médias diferem, nem especifica quais. Ela apenas nega a
igualdade simultânea.

# Duas fontes de variação

Toda observação carrega duas contribuições, e a análise consiste em separá-las.

**Variação entre grupos.** O quanto as médias dos tratamentos se afastam da média geral. É a parte
que o tratamento explica.

**Variação dentro dos grupos.** O quanto os canais de um *mesmo* tratamento diferem entre si. Como
receberam a mesma condição, essa variação vem de tudo o que não é o tratamento: diferenças entre
canais, erro de medição, acaso. É a variação **residual**.

::: {.callout-note appearance="minimal" title="Somas de quadrados"}
Cada uma dessas variações é medida somando desvios ao quadrado:

- $SQ_{\text{entre}}$ soma, para cada grupo, o quadrado da distância entre a média do grupo e a
  média geral;
- $SQ_{\text{dentro}}$ soma, para cada observação, o quadrado da distância até a média do seu
  próprio grupo.

As duas se somam exatamente na variação total:
$SQ_{\text{total}} = SQ_{\text{entre}} + SQ_{\text{dentro}}$.
:::

Em símbolos, com $n_i$ observações no grupo $i$ e $N=\sum_i n_i$,

$$
SQ_{\text{total}}=\sum_{i=1}^{k}\sum_{j=1}^{n_i}(Y_{ij}-\bar{Y}_{..})^2,
$$

$$
SQ_{\text{entre}}=\sum_{i=1}^{k}n_i(\bar{Y}_{i.}-\bar{Y}_{..})^2,
$$

$$
SQ_{\text{dentro}}=\sum_{i=1}^{k}\sum_{j=1}^{n_i}(Y_{ij}-\bar{Y}_{i.})^2.
$$

$\bar{Y}_{i.}$ é a média do grupo $i$ e $\bar{Y}_{..}$ é a média geral ponderada pelos tamanhos dos
grupos. A identidade entre as três somas mostra que o modelo não cria nem perde variação: ele apenas
atribui partes da variação total ao fator e ao resíduo.

## A partição observação por observação

Essa identidade entre somas não é uma coincidência algébrica. Ela decorre de uma decomposição válida
para cada canal individualmente:

$$
Y_{ij}-\bar Y_{..}
=
(\bar Y_{i.}-\bar Y_{..})
+
(Y_{ij}-\bar Y_{i.}).
$$

O desvio total de uma observação em relação à média geral é a soma do desvio explicado pelo grupo e
do resíduo. Quando somamos os quadrados de todas as observações, o termo cruzado desaparece e
obtemos a partição das somas de quadrados. Esse é o mesmo princípio usado na regressão: comparar um
modelo que prevê apenas a média geral com outro que permite previsões diferentes para os grupos.

# Da soma de quadrados ao quadrado médio

As somas de quadrados ainda não podem ser comparadas entre si, e a razão é aritmética: somas dependem
de quantas parcelas foram somadas. $SQ_{\text{dentro}}$ acumula uma parcela por canal;
$SQ_{\text{entre}}$, uma por grupo. Comparar as duas seria comparar 32 parcelas com 4.

A correção é dividir cada soma pelo seu número de **graus de liberdade**, ou seja, quantos valores
podiam variar livremente. Com $k$ grupos e $N$ observações no total:

$$QM_{\text{entre}} = \frac{SQ_{\text{entre}}}{k - 1}
\qquad
QM_{\text{dentro}} = \frac{SQ_{\text{dentro}}}{N - k}$$

O resultado, chamado **quadrado médio**, é uma variação média por grau de liberdade. Agora as
duas quantidades são comparáveis, e o conjunto costuma ser apresentado em uma tabela com esta
estrutura:

| Fonte | Soma de quadrados | Graus de liberdade | Quadrado médio | Razão |
|---|---:|---:|---:|---:|
| Tratamentos | $SQ_{\text{entre}}$ | $k-1$ | $QM_{\text{entre}}$ | $F=QM_{\text{entre}}/QM_{\text{dentro}}$ |
| Resíduo | $SQ_{\text{dentro}}$ | $N-k$ | $QM_{\text{dentro}}$ |  |
| Total | $SQ_{\text{total}}$ | $N-1$ |  |  |

Os graus de liberdade também se particionam: $(N-1)=(k-1)+(N-k)$.

## A tabela calculada passo a passo

Todas as quantidades da tabela vêm das definições apresentadas acima, e vale construí-las uma vez a
partir de um conjunto pequeno, com três grupos de quatro canais, para verificar que as identidades
se cumprem.

```{r}
#| code-fold: true
#| code-summary: "Ver o cálculo manual completo da ANOVA"
#| label: tbl-anova-manual
#| tbl-cap: "Tabela ANOVA calculada a partir das definições das somas de quadrados."
dados_exemplo <- tibble(
  grupo = factor(rep(c("controle", "baixo", "alto"), each = 4)),
  diversidade = c(8, 9, 7, 8, 7, 6, 8, 7, 4, 5, 3, 4)
)

media_geral <- mean(dados_exemplo$diversidade)
resumo_grupos <- dados_exemplo |>
  summarise(n = n(), media = mean(diversidade), .by = grupo)

sq_total <- sum((dados_exemplo$diversidade - media_geral)^2)
sq_entre <- sum(resumo_grupos$n * (resumo_grupos$media - media_geral)^2)
sq_dentro <- dados_exemplo |>
  left_join(resumo_grupos, by = "grupo") |>
  summarise(sq = sum((diversidade - media)^2)) |>
  pull(sq)

k <- n_distinct(dados_exemplo$grupo)
N <- nrow(dados_exemplo)

tabela_anova <- tibble(
  fonte = c("Tratamentos", "Resíduo", "Total"),
  soma_quadrados = c(sq_entre, sq_dentro, sq_total),
  graus_liberdade = c(k - 1, N - k, N - 1),
  quadrado_medio = c(sq_entre / (k - 1), sq_dentro / (N - k), NA_real_),
  F = c((sq_entre / (k - 1)) / (sq_dentro / (N - k)), NA_real_, NA_real_)
)

knitr::kable(tabela_anova, digits = 3)
```

Neste exemplo, as médias dos três grupos são 8, 7 e 4, e a média geral é $19/3\approx6{,}33$. A
tabela permite verificar as duas identidades: a soma de quadrados dos tratamentos mais a do resíduo
reproduz o total, e os graus de liberdade se somam do mesmo modo. Se alguma delas falhar, há erro na
definição dos grupos, nos pesos ou nas contas.

# A razão F

Comparáveis, os dois quadrados médios podem ser postos em uma razão:

$$F = \frac{QM_{\text{entre}}}{QM_{\text{dentro}}}$$

A leitura é direta. Se o tratamento não faz nada, as duas fontes medem a mesma coisa (variação
residual) e $F$ fica em torno de 1. Se o tratamento separa os grupos além do ruído, o numerador
cresce e $F$ fica maior que 1.

Resta saber quanto maior que 1 é grande o bastante, e a resposta vem da mesma estratégia usada para
qualquer distribuição nula: gerar muitos experimentos em que o tratamento não faz nada e observar
quais valores de $F$ o acaso produz.

```{r}
#| echo: false
#| label: fig-distribuicao-f
#| fig-cap: "Valores de F obtidos em 3000 experimentos simulados sem nenhum efeito de tratamento (quatro grupos, oito canais por grupo)."
#| fig-alt: "Histograma assimétrico à direita, concentrado perto de zero, com uma cauda que se estende até valores maiores. Uma linha vertical marca o limiar acima do qual ficam os 5% maiores valores de F."
#| fig-height: 3.2
f_nulos <- replicate(3000, {
  d <- tibble(grupo = rep(letters[1:4], each = 8), valor = rnorm(32, 1.6, 0.5))
  summary(aov(valor ~ grupo, data = d))[[1]][["F value"]][1]
})

limiar_5pc <- qf(0.95, df1 = 3, df2 = 28)

ggplot(tibble(f = f_nulos), aes(x = f)) +
  geom_histogram(bins = 60, fill = "#0072B2", colour = "white") +
  geom_vline(xintercept = limiar_5pc, colour = "#D55E00", linewidth = 1.1) +
  labs(x = "Razão F sob a hipótese nula", y = "Frequência")
```

```{r}
#| echo: false
prop_acima <- mean(f_nulos >= limiar_5pc)

limiar_txt <- formatC(limiar_5pc, format = "f", digits = 2, decimal.mark = ",")
prop_txt   <- formatC(100 * prop_acima, format = "f", digits = 1, decimal.mark = ",")
```

A linha marca `r limiar_txt`, o valor acima do qual ficam os 5% maiores $F$ quando não há efeito
nenhum. Nesta simulação, `r prop_txt`% dos 3000 experimentos passaram dessa marca, próximo dos 5%
esperados. É essa raridade que o valor de p quantifica.

A distribuição F depende de dois graus de liberdade: $k-1$ no numerador e $N-k$ no denominador. Ela
assume apenas valores não negativos e tem cauda à direita. O valor de p é a área dessa distribuição
a partir do F observado. Sob $H_0$, numerador e denominador estimam a mesma variância residual;
quando as médias diferem, o numerador incorpora também a separação entre grupos.

Na prática, uma única função reúne toda a tabela:

```{r}
#| code-fold: true
#| code-summary: "Ver a ANOVA no R"
dados_precisos <- tibble(
  grupo = factor(rep(grupos, each = 8), levels = grupos),
  valor = rnorm(32, mean = rep(medias_grupo, each = 8), sd = 0.15)
)

modelo_anova <- aov(valor ~ grupo, data = dados_precisos)
summary(modelo_anova)
```

A saída reproduz as colunas construídas manualmente: graus de liberdade, somas de quadrados,
quadrados médios, a razão F e o valor de p associado. Vale notar que `aov()` e `lm()` ajustam o mesmo
modelo linear; a diferença está na forma de apresentar os coeficientes e a partição de variação, não
em uma família estatística separada.

::: {.callout-warning appearance="minimal" title="Um F grande não conserta o delineamento"}
A razão F compara duas fontes de variação. Se a variação "dentro dos grupos" foi calculada sobre
subamostras em vez de unidades experimentais, o denominador fica pequeno demais e $F$ fica inflado.

O teste responde à pergunta que o delineamento permite fazer, não à pergunta que queríamos fazer.
:::

## Quanto da variação o fator representa

A razão F responde se a separação entre grupos se destaca do ruído, mas não informa qual fração da
variação total o tratamento explica. Essa segunda quantidade tem medida própria:

$$
\eta^2=\frac{SQ_{\text{entre}}}{SQ_{\text{total}}}.
$$

Na ANOVA de um fator, esse valor coincide com o $R^2$ do modelo linear. Uma proporção alta indica
que conhecer o grupo reduz bastante o erro quadrático de previsão em comparação com usar apenas a
média geral. Ela não afirma que o fator causou a variação, não corrige viés e tende a ser otimista
em amostras pequenas, além de mudar quando a composição da amostra ou a variação residual muda. Por
isso deve ser interpretada junto com as diferenças na unidade original e seus intervalos.

## O que a razão F responde, e o que não responde

A hipótese testada é sobre o conjunto: **todas as médias de tratamento são iguais**. Um valor de p
pequeno indica que essa descrição não se sustenta, mas não diz *quais* tratamentos diferem.

Descobrir isso é o passo seguinte, feito com comparações **a posteriori**, como o teste de Tukey,
que compara todos os pares controlando a taxa global de alarmes falsos. A ordem importa: primeiro
a pergunta global, depois as comparações específicas.

Vale registrar que essa lógica não é nova. Com dois grupos, a razão F e o teste t levam exatamente
à mesma conclusão: são duas formas de escrever a mesma comparação, e de fato $F=t^2$ nesse caso. A
análise de variância apenas generaliza a ideia para qualquer número de grupos.

# O que precisa ser verificado

A partição em duas fontes de variação depende de suposições sobre o termo $\varepsilon_{ij}$ do
modelo, e convém saber quais são. A ANOVA pressupõe independência entre unidades, variância residual
aproximadamente constante entre grupos e resíduos aproximadamente normais. A independência vem do
delineamento, não de um gráfico. Normalidade e constância de variância são avaliadas nos
**resíduos**, isto é, nas diferenças entre cada observação e a média ajustada do seu grupo.

```{r}
#| echo: false
#| label: fig-diagnosticos
#| fig-cap: "Diagnósticos do modelo de um fator: resíduos contra valores ajustados e gráfico quantil-quantil."
#| fig-alt: "O primeiro painel mostra resíduos distribuídos ao redor de zero em quatro valores ajustados; o segundo compara resíduos ordenados com uma linha normal."
#| fig-height: 4.4
dados_canais <- tibble(
  grupo = factor(rep(c("controle", "baixo", "médio", "alto"), each = 8),
                 levels = c("controle", "baixo", "médio", "alto")),
  valor = c(
    2.12, 1.91, 2.05, 2.18, 1.86, 2.03, 1.95, 2.08,
    1.74, 1.91, 1.82, 1.69, 1.88, 1.77, 1.84, 1.79,
    1.41, 1.62, 1.55, 1.48, 1.71, 1.44, 1.59, 1.52,
    1.02, 1.21, 1.13, 0.96, 1.18, 1.07, 1.26, 1.11
  )
)

modelo_canais <- aov(valor ~ grupo, data = dados_canais)
diagnostico <- tibble(
  ajustado = fitted(modelo_canais),
  residuo = residuals(modelo_canais),
  grupo = dados_canais$grupo
)

p_residuos <- ggplot(diagnostico, aes(x = ajustado, y = residuo, colour = grupo)) +
  geom_hline(yintercept = 0, linetype = 2) +
  geom_point(size = 2) +
  labs(x = "Valor ajustado", y = "Resíduo", colour = "Grupo")

p_qq <- ggplot(diagnostico, aes(sample = residuo)) +
  stat_qq(colour = "#0072B2") +
  stat_qq_line(colour = "#D55E00") +
  labs(x = "Quantis normais", y = "Resíduos ordenados")

patchwork::wrap_plots(p_residuos, p_qq, ncol = 2)
```

O gráfico de resíduos contra valores ajustados revela aumento de dispersão, curvaturas ou grupos com
comportamento distinto: aqui as quatro colunas de pontos têm amplitude semelhante, o que é
compatível com variância constante. O gráfico quantil-quantil ajuda a reconhecer caudas e valores
extremos, e neste caso os pontos acompanham razoavelmente a linha de referência.

Com grupos balanceados e amostras moderadas, a razão F é robusta a desvios leves de normalidade, mas
variâncias muito diferentes, grupos muito desbalanceados ou observações influentes exigem cautela.
O teste de razão de variâncias é sensível à normalidade e não substitui esses gráficos; quando
grupos pequenos possuem maior dispersão, a distorção pode ser relevante. Transformações podem
estabilizar a variância quando têm interpretação científica, mas não devem ser escolhidas apenas
para obter significância e não corrigem pseudorreplicação ou confundimento.

Os dois cenários do início desta leitura tinham exatamente as mesmas médias e conclusões opostas. A
razão F é o instrumento que torna essa distinção explícita: ela não pergunta se os grupos diferem,
mas se diferem mais do que canais tratados de forma idêntica já diferem entre si. Toda a construção,
das somas de quadrados aos graus de liberdade, existe para tornar essas duas variações comparáveis
na mesma escala.

# Para saber mais

- [Associação entre variáveis quantitativas e qualitativas](https://fcopf.github.io/mead/content/medidas-associacao/biquantquali.html){target="_blank"} (MEAD),
  que aborda a mesma comparação entre grupos pelo ângulo descritivo das medidas de associação.

::: {.callout-tip appearance="minimal" title="Para pensar"}
- Dois experimentos têm as mesmas médias de tratamento, mas um usa canais muito homogêneos e o
  outro canais heterogêneos. Qual terá o maior $F$? Por quê?
- Se um pesquisador aumenta o número de canais por tratamento sem mudar mais nada, o que acontece
  com $QM_{\text{dentro}}$ e com os graus de liberdade do denominador?
:::
