---
title: "O que 45 estações dizem sobre a região?"
subtitle: "Leitura prévia"
author:
  - "Prof. Fabio Cop (*fcferreira@unifesp.br*)"
  - "Instituto do Mar - Unifesp"
date: today
lang: pt-BR
language:
  title-block-author-single: ""
  title-block-author-plural: ""
format:
  html:
    toc: true
    toc-title: "Conteúdo"
    toc-depth: 2
---

```{r}
#| include: false
library(tidyverse)
theme_set(theme_bw(base_size = 12))
```

# De onde vêm e o que significam os dados

Uma equipe percorre o litoral e registra, em 45 estações distribuídas por nove praias, quantas espécies de invertebrados encontra em cada uma. Ao fim, a planilha tem 45 linhas.

O foco do relatório, no entanto, não é sobre essas 45 estações. O foco é sobre as praias, isto é, quantas espécies uma estação daquele litoral costuma abrigar e se as praias se parecem entre si.

Se é desta forma, podemos nos perguntar **o que 45 estações permitem dizer sobre um litoral que tem milhares delas?**

## População e amostra

::: {.callout-note appearance="minimal" title="População e amostra"}
A **população** é o conjunto de todas as unidades sobre as quais queremos tirar alguma conclusão. A **amostra** é o subconjunto que efetivamente medimos.

A média das 45 estações medidas é um número exato e conhecido. A média de todas as estações da região é um número desconhecido, que a amostra permite **estimar**, nunca conhecer com certeza.
:::

Repare que a população não é definida pelos dados, **é definida pela pergunta**. Se a pergunta é sobre aquele litoral, a população são todas as estações do litoral. Se é sobre uma praia específica, a população encolhe, e as 5 estações daquela praia passam a ser a amostra.

Definir a população antes de coletar evita a situação mais desconfortável da análise de dados, que é descobrir, no fim, que os dados respondem a uma pergunta diferente da que se queria fazer.

Definida a população, a incerteza passa a ser inevitável. Se todas as estações do litoral fossem idênticas, uma única medida bastaria. Como elas variam, cada amostra produz uma resposta um pouco diferente. Isso não é um defeito do levantamento, é a consequência de medir uma parte para falar do todo.

Ao obter uma amostra, o interesse final não está nela mesma, pois essa será completamente conhecida assim que medida. O interesse está em conhecer as propriedades da **população**, essa sim nunca conhecida por completo, apenas *estimada* por meio da amostra. Por isso, uma estimativa sempre vem acompanhada de uma margem de incerteza, que expressa justamente o fato de a população nunca ser observada por inteiro.

## Parâmetros, estimadores e estimativas

Uma característica numérica da população é um **parâmetro**. A média populacional, por exemplo, é

$$
\mu=\frac{1}{N}\sum_{i=1}^{N}X_i.
$$

Como $\mu$ é desconhecida, calculamos a estatística

$$
\bar{x}=\frac{1}{n}\sum_{i=1}^{n}x_i.
$$

A regra que transforma uma amostra em $\bar{x}$ é um **estimador** e o número obtido em uma coleta específica é a **estimativa**. Um estimador é não enviesado quando, ao repetir a amostragem muitas vezes, suas estimativas ficam centradas ao redor do parâmetro.

A mesma distinção vale para a variabilidade. Para uma população finita com valores $X_1,\ldots,X_N$, a variância populacional é

$$
\sigma^2=\frac{1}{N}\sum_{i=1}^{N}(X_i-\mu)^2.
$$

Na amostra, usamos

$$
s^2=\frac{1}{n-1}\sum_{i=1}^{n}(x_i-\bar{x})^2.
$$

O divisor $n-1$ faz com que $s^2$ seja não enviesado para $\sigma^2$ sob amostragem aleatória simples. A versão com divisor $n$ tende a subestimar a variabilidade populacional, porque a própria amostra foi usada para localizar o centro.

Vale insistir na diferença entre três conjuntos de valores que costumam ser confundidos. A **distribuição populacional** descreve os valores de todas as unidades da população. A **distribuição da amostra** descreve apenas os valores que entraram em uma coleta, e muda quando o sorteio muda. A **distribuição amostral**, por sua vez, não descreve unidades, descreve os resultados de uma estatística, como $\bar{x}$, quando o desenho de coleta é repetido muitas vezes. A primeira fala das unidades populacionais, a segunda das unidades observadas e a terceira do desempenho de um procedimento.

É essa terceira distribuição que permite avaliar um estimador, porque ela mostra onde as estimativas se concentram e o quanto se espalham. A @fig-populacao-estimadores simula uma região com 450 estações e põe lado a lado a distribuição populacional, no painel de cima, e a distribuição amostral da média para amostras de 45 unidades, no painel de baixo.

```{r}
#| echo: false
#| label: fig-populacao-estimadores
#| fig-cap: "Valores das unidades da população e médias obtidas ao repetir amostras aleatórias simples de 45 estações. A linha laranja marca a média populacional."
#| fig-alt: "Dois histogramas. O primeiro mostra os valores de uma população finita, bastante espalhados; o segundo mostra muitas médias amostrais concentradas ao redor da média populacional."
#| fig-height: 4.2
populacao <- tibble(
  estacao = 1:450,
  setor = rep(c("exposto", "intermediário", "abrigado"), each = 150),
  riqueza = c(
    rpois(150, lambda = 5),
    rpois(150, lambda = 8),
    rpois(150, lambda = 11)
  )
)

media_populacional <- mean(populacao$riqueza)

n = 45
uma_amostra <- populacao |>
  slice_sample(n = n)

estimadores <- tibble(
  media = replicate(2000, mean(sample(populacao$riqueza, size = 45)))
)

bind_rows(
  transmute(populacao, valor = riqueza, painel = "Unidades da população"),
  transmute(estimadores, valor = media, painel = "Médias de amostras com n = 45")
) |>
  mutate(painel = fct_relevel(painel, "Unidades da população")) |>
  ggplot(aes(x = valor)) +
  geom_histogram(bins = 35, fill = "#0072B2", colour = "white") +
  geom_vline(xintercept = media_populacional, colour = "#D55E00", linewidth = 1) +
  facet_wrap(~ painel, scales = "free_y", ncol = 1) +
  labs(x = "Riqueza ou riqueza média", y = "Frequência")
```

```{r}
#| echo: false
formata <- function(x) formatC(x, format = "f", digits = 2, decimal.mark = ",")
mu_txt <- formata(media_populacional)
estimativa_txt <- formata(mean(uma_amostra$riqueza))
sd_estimativas <- formata(sd(estimadores$media))
```

A média populacional desta simulação é `r mu_txt` espécies. A amostra de `r n` estações que sorteamos produziu a estimativa `r estimativa_txt`, próxima mas não idêntica. O histograma estreito das médias não afirma que as estações se tornaram homogêneas. Ele mostra que uma média de `r n` unidades é bem mais estável que uma unidade isolada, com desvio-padrão de `r sd_estimativas` espécies entre as repetições. É essa nuvem de estimativas que permite dizer se o estimador está centrado no parâmetro e quão preciso é o procedimento.

# Quatro maneiras de construir uma amostra probabilística

Saber o que é um bom estimador não diz ainda como escolher as unidades. Em todos os desenhos a seguir a seleção envolve sorteio, e é o sorteio que sustenta a inferência. O que muda é a estrutura imposta a ele.

Na **amostragem aleatória simples**, todas as unidades têm a mesma chance de seleção e cada unidade é sorteada com a mesma probabilidade. É o desenho mais simples de justificar.

Na **amostragem sistemática**, sorteamos um ponto inicial e seguimos um intervalo regular, como visitar uma estação a cada 500 m. Ela distribui bem o esforço, desde que a periodicidade do ambiente não coincida com o intervalo escolhido.

Na **amostragem estratificada**, dividimos a população em estratos conhecidos, como setores expostos e abrigados, e sorteamos aleatoriamente unidades dentro de cada um. Isso garante representação e pode aumentar a precisão quando unidades do mesmo estrato se parecem. Para estimar toda a região, as médias dos estratos devem ser ponderadas por seus tamanhos, ou o tamanho amostral em cada estrato deve ser proporcional ao seu tamanho.

Na **amostragem por conglomerados**, sorteamos grupos naturais, como praias, escolhemos alguns e medimos várias unidades dentro deles. Ela reduz custos, mas unidades do mesmo conglomerado tendem a trazer informação repetida, e adiante veremos quanto isso custa em precisão.

O sorteio propriamente dito é uma operação curta:

```{r}
#| code-fold: true
#| code-summary: "Ver um sorteio simples em R"
cadastro_estacoes <- tibble(
  estacao = 1:45,
  setor = rep(c("exposto", "intermediário", "abrigado"), each = 15)
)

cadastro_estacoes |>
  slice_sample(n = 15, replace = FALSE)
```

O argumento `replace = FALSE` representa amostragem **sem reposição**, em que uma estação sorteada não pode ser novamente selecionada. Com reposição, a unidade volta ao conjunto e pode ser selecionada mais de uma vez. A amostragem com reposição simplifica modelos probabilísticos, mas a amostragem sem reposição descreve melhor muitos levantamentos de campo. Quando $n$ é uma fração pequena de $N$, a diferença entre os dois esquemas é pequena, mas quando a fração é grande, amostrar sem reposição reduz a incerteza.

## O algoritmo revela o desenho amostral

Na amostragem sistemática, se $N=45$ e queremos $n=9$, o intervalo é $k=N/n=5$. Sorteamos um início entre 1 e 5 e selecionamos início, início + 5, início + 10, e assim por diante. O sorteio do início é indispensável, pois começar sempre na primeira estação pode favorecer uma posição recorrente.

Na estratificação proporcional, o tamanho da amostra em cada estrato acompanha o tamanho do estrato na população. Se o estrato $h$ possui $N_h$ das $N$ unidades totais, sorteamos $n_h=n\frac{N_h}{N}$ unidades naquele estrato. Assim, um estrato que corresponde a 30% da população contribui com 30% da amostra. A média regional é então a soma ponderada $\bar{x}_{est}=\sum_h(N_h/N)\bar{x}_h$, em que cada média de estrato entra com o mesmo peso $N_h/N$ que o estrato tem na população. Também é possível alocar o mesmo número de unidades a estratos de tamanhos diferentes, por exemplo, quando um estrato raro precisa de amostra suficiente para ser estimado com alguma precisão. Nesse caso, entretanto, os estratos deixam de ser igualmente representativos, e a análise precisa reintroduzir os pesos $N_h/N$ ao calcular a média regional, pois ignorá-los enviesaria a estimativa a favor do estrato sobre-amostrado.

No desenho por conglomerados, o sorteio não recai sobre as unidades individuais, e sim sobre o grupo. Sorteiam-se algumas praias e, dentro de cada uma sorteada, medem-se várias estações. Isso não equivale a uma amostragem aleatória simples de estações, porque medir todas as estações de uma mesma praia não transforma cada uma delas em um sorteio independente de praia, pois todas continuam amarradas ao mesmo sorteio inicial, o da praia.

Os quatro desenhos produzem padrões espaciais visivelmente distintos, como mostra a @fig-desenhos.

```{r}
#| echo: false
#| label: fig-desenhos
#| fig-cap: "Unidades selecionadas por quatro desenhos em um cadastro espacial. Cores de fundo representam três estratos."
#| fig-alt: "Quatro painéis com uma grade de unidades. A amostra simples é dispersa ao acaso, a sistemática segue intervalo regular, a estratificada inclui unidades de todas as faixas e a amostra por conglomerados concentra unidades em poucos grupos."
#| fig-height: 5.2
cadastro <- expand_grid(linha = 1:9, coluna = 1:15) |>
  mutate(
    id = row_number(),
    estrato = case_when(coluna <= 5 ~ "exposto",
                        coluna <= 10 ~ "intermediário",
                        TRUE ~ "abrigado"),
    conglomerado = linha
  )

inicio <- sample(1:9, 1)
conglomerados <- sample(unique(cadastro$conglomerado), 3)

selecoes <- bind_rows(
  cadastro |> mutate(desenho = "Aleatória simples", selecionada = id %in% sample(id, 27)),
  cadastro |> mutate(desenho = "Sistemática", selecionada = id %in% seq(inicio, n(), by = 5)),
  cadastro |>
    group_by(estrato) |>
    mutate(selecionada = id %in% sample(id, 9)) |>
    ungroup() |>
    mutate(desenho = "Estratificada"),
  cadastro |>
    mutate(desenho = "Conglomerados", selecionada = conglomerado %in% conglomerados)
)

ggplot(selecoes, aes(x = coluna, y = linha)) +
  geom_tile(aes(fill = estrato), alpha = 0.18, colour = "white") +
  geom_point(aes(alpha = selecionada), size = 2.2, colour = "#0072B2") +
  scale_alpha_manual(values = c(`TRUE` = 1, `FALSE` = 0.08), guide = "none") +
  facet_wrap(~ desenho, ncol = 2) +
  coord_equal() +
  labs(x = "Posição ao longo da costa", y = "Praia", fill = "Estrato") +
  theme_bw(base_size = 11)
```

# Sortear estações soltas ou praias inteiras?

Os quatro desenhos custam quantias diferentes e produzem estimativas de qualidade diferente. Vale medir essa diferença em um caso concreto, comparando o desenho aleatório simples com o desenho por conglomerados.

Suponha que o orçamento permita visitar 15 estações. Podemos sortear **15 estações soltas** por toda a região, ou sortear **3 praias inteiras** e medir as 5 estações de cada uma. Nos dois casos são 15 estações e o mesmo esforço de medição, mas a segunda opção é bem mais barata, envolvendo menos deslocamento e menos dias de viagem.

A @fig-estrategias repete as duas estratégias duas mil vezes em uma região onde as praias diferem bastante entre si. Como o código descreve a comparação inteira, ele fica disponível para leitura.

```{r}
#| code-fold: true
#| code-summary: "Ver a simulação das duas estratégias"
#| label: fig-estrategias
#| fig-cap: "Estimativas da riqueza média da região obtidas por duas estratégias de amostragem, ambas com 15 estações. A linha marca a riqueza média real da região."
#| fig-alt: "Dois histogramas empilhados na mesma escala. O das estações soltas é estreito e concentrado em torno da linha do valor real. O das praias inteiras é muito mais largo, com estimativas que vão de valores baixos a valores altos."
#| fig-height: 4
praias <- tibble(
  praia = 1:9,
  media_praia = c(11, 10, 4, 3, 6, 3, 4, 4, 6)
)

regiao <- praias |>
  slice(rep(1:9, each = 5)) |>
  mutate(riqueza = pmax(0, rnorm(45, mean = media_praia, sd = 1.5)))

media_regiao <- mean(regiao$riqueza)

estimativas <- bind_rows(
  tibble(
    estrategia = "15 estações soltas",
    media = replicate(2000, mean(sample(regiao$riqueza, size = 15)))
  ),
  tibble(
    estrategia = "3 praias inteiras",
    media = replicate(2000, {
      sorteadas <- sample(1:9, size = 3)
      mean(regiao$riqueza[regiao$praia %in% sorteadas])
    })
  )
) |>
  mutate(estrategia = fct_relevel(estrategia, "15 estações soltas"))

ggplot(estimativas, aes(x = media)) +
  geom_histogram(bins = 45, fill = "#0072B2", colour = "white") +
  geom_vline(xintercept = media_regiao, colour = "#D55E00", linewidth = 1.1) +
  facet_wrap(~ estrategia, ncol = 1) +
  labs(x = "Riqueza média estimada para a região", y = "Frequência")
```

```{r}
#| echo: false
espalhamento <- estimativas |>
  group_by(estrategia) |>
  summarise(desvio = sd(media))

sd_soltas <- formata(espalhamento$desvio[1])
sd_praias <- formata(espalhamento$desvio[2])
```

As duas estratégias acertam **em média**, porque os dois histogramas estão centrados no valor real. O que muda é a dispersão em torno dele. Nesta simulação, as estimativas por estações soltas variaram com desvio-padrão de `r sd_soltas` espécies, e as por praias inteiras, de `r sd_praias`.

::: {.callout-tip appearance="minimal" title="Observe"}
As 15 estações de três praias inteiras trazem menos informação que 15 estações espalhadas, apesar de serem o mesmo número de medidas.

O motivo é que estações da mesma praia se parecem entre si. Ao sortear uma praia rica, você tende a obter cinco estações ricas de uma vez e, ao sortear uma praia pobre, cinco estações pobres. A estimativa passa a depender muito mais da sorte do sorteio.
:::

Vale notar o que a simulação não mostra. O desenho por conglomerados perde precisão, mas continua centrado no valor certo, porque as praias entraram por sorteio. Um desenho que escolhesse as praias por conveniência erraria de outra maneira, e é essa segunda maneira que examinamos agora.

# Precisão e viés são falhas diferentes

A escolha entre estações soltas e praias inteiras afeta a **precisão**, e a precisão melhora ao coletar mais unidades. Existe, entretanto, um problema diferente, que não é resolvido ao se coletar mais amostras. Se a equipe visitar apenas as praias de acesso fácil, ou apenas as que já sabe serem interessantes, a amostra deixa de representar a região, e as estimativas passam a errar sistematicamente para o mesmo lado.

::: {.callout-warning appearance="minimal" title="Duas falhas que não se corrigem do mesmo jeito"}
Uma amostra **imprecisa** produz estimativas espalhadas em torno do valor certo. Mais unidades amostrais resolvem.

Uma amostra **enviesada** produz estimativas concentradas em torno do valor errado. Mil estações escolhidas pelo mesmo critério continuam dando a resposta errada, mas com aparência de segurança.
:::

O sorteio é o que protege contra a segunda falha. Ele não garante uma boa amostra em cada levantamento específico, mas garante que nenhuma característica da região seja sistematicamente favorecida ou excluída.

As duas falhas recebem nomes próprios. **Precisão** descreve o espalhamento das estimativas repetidas, enquanto **acurácia** descreve a proximidade entre elas e o parâmetro. Uma estimativa pode ser muito precisa e pouco acurada quando o desenho repete de modo consistente uma seleção enviesada, e as quatro combinações possíveis aparecem na @fig-acuracia-precisao.

```{r}
#| echo: false
#| label: fig-acuracia-precisao
#| fig-cap: "Acurácia e precisão são propriedades diferentes. A linha vertical marca o parâmetro populacional."
#| fig-alt: "Quatro painéis de pontos em torno de uma linha vertical. Eles representam combinações de alta ou baixa precisão com alta ou baixa acurácia."
#| fig-height: 4.2
alvo <- 8
cenarios <- tribble(
  ~cenario, ~centro, ~desvio,
  "Alta acurácia, alta precisão", 8, 0.25,
  "Alta acurácia, baixa precisão", 8, 1.20,
  "Baixa acurácia, alta precisão", 10, 0.25,
  "Baixa acurácia, baixa precisão", 10, 1.20
)

resultados <- cenarios |>
  reframe(estimativa = rnorm(40, centro, desvio), .by = c(cenario, centro, desvio)) |>
  mutate(repeticao = row_number(), .by = cenario)

ggplot(resultados, aes(x = estimativa, y = repeticao)) +
  geom_vline(xintercept = alvo, colour = "#D55E00", linewidth = 1) +
  geom_point(alpha = 0.65, colour = "#0072B2") +
  facet_wrap(~ cenario, ncol = 2) +
  labs(x = "Estimativa", y = "Repetição") +
  theme_bw(base_size = 11)
```

O painel inferior esquerdo da @fig-acuracia-precisao é o mais perigoso na prática, pois possui estimativas muito concentradas, e concentradas no lugar errado. Como a média populacional é desconhecida, nenhuma medida interna aos dados evidencia essa situação, porque a amostra é coerente consigo mesma. Só o conhecimento do desenho de coleta revelaria o problema.

## Erro amostral e erro não amostral

Convém separar as duas origens do erro. O **erro amostral** é a diferença que surge porque observamos uma amostra, e não a população inteira. Ele varia de sorteio para sorteio e diminui à medida que $n$ cresce. O **erro não amostral** inclui unidades não localizadas, protocolo desigual e erro de medição. Ele pode produzir viés e não desaparece quando $n$ cresce.

Formalmente, o erro de uma estimativa é $e=\hat\theta-\theta$, em que $\hat\theta$ é a estimativa e $\theta$ o parâmetro. O viés é $E(\hat\theta)-\theta$, isto é, a média dos erros em muitas repetições do desenho, e a precisão pode ser expressa pela variância de $\hat\theta$. O erro quadrático médio reúne as duas fontes em um único número:

$$
EQM(\hat\theta)=\operatorname{Var}(\hat\theta)+\operatorname{Viés}(\hat\theta)^2.
$$

A equação torna explícito por que as duas falhas não são intercambiáveis. Aumentar $n$ reduz o primeiro termo e deixa o segundo intacto. Um desenho que reduza o viés à custa de alguma precisão pode, portanto, diminuir o erro total.

A pergunta do início tem, então, uma resposta condicional. As 45 estações dizem muito sobre a região se tiverem sido sorteadas segundo um desenho amostral que a represente, como os discutidos anteriormente. Por outro lado, dizem pouco, por mais numerosas que sejam, se a seleção tiver seguido regras enviesadas. É o desenho amostral que define sobre qual população a inferência é defensável, e nenhuma fórmula aplicada depois amplia esse alcance.

::: {.callout-tip appearance="minimal" title="Leitura adicional"}
- [Amostragem](https://fcopf.github.io/mead/topics/amostragem.html){target="_blank"}
- [Espaço de possibilidades de um experimento](https://fcopf.github.io/mead/content/fundamentos-probabilidade/espaco-amostral.html){target="_blank"}

:::

::: {.callout-tip appearance="minimal" title="Para pensar"}
- Uma equipe mede 200 estações, todas na mesma praia. Sobre qual população essas 200 estações permitem concluir alguma coisa?
- Duas equipes visitam a mesma região com o mesmo orçamento e chegam a estimativas diferentes. Isso indica que uma delas trabalhou mal?
:::
