---
title: "O que 45 estações dizem sobre a região?"
subtitle: "Leitura prévia"
author:
  - "Prof. Fabio Cop (*fcferreira@unifesp.br*)"
  - "Instituto do Mar - Unifesp"
date: today
lang: pt-BR
language:
  title-block-author-single: ""
  title-block-author-plural: ""
format:
  html:
    toc: true
    toc-title: "Conteúdo"
    toc-depth: 2
---

```{r}
#| include: false
library(tidyverse)
theme_set(theme_bw(base_size = 12))
```

# Um levantamento termina, e começa o problema

Uma equipe percorre o litoral e registra, em 45 estações distribuídas por nove praias, quantas
espécies de invertebrados encontra em cada uma. Ao fim, a planilha tem 45 linhas.

Só que o relatório não vai falar sobre essas 45 estações. Vai falar sobre a região: quantas
espécies uma estação daquele litoral costuma abrigar, se as praias se parecem entre si, se o
padrão observado justifica voltar lá.

É aí que aparece a pergunta que separa a planilha da conclusão: **o que 45 estações permitem
dizer sobre um litoral que tem milhares delas?**

# Duas coisas com nomes diferentes

::: {.callout-note appearance="minimal" title="População e amostra"}
A **população** é o conjunto de todas as unidades sobre as quais queremos concluir alguma coisa.
A **amostra** é o subconjunto que efetivamente medimos.

A média das 45 estações medidas é um número exato e conhecido. A média de todas as estações da
região é um número desconhecido, que a amostra permite **estimar**, nunca conhecer com certeza.
:::

Repare que a população não é definida pelos dados: é definida pela pergunta. Se a pergunta é sobre
aquele litoral, a população são todas as estações do litoral. Se é sobre uma praia específica, a
população encolhe, e as 5 estações daquela praia passam a ser a amostra.

Definir a população antes de coletar evita a situação mais desconfortável da análise de dados:
descobrir, no fim, que os dados respondem a uma pergunta diferente da que se queria fazer.

# Estimar é aceitar uma margem

Se todas as estações do litoral fossem idênticas, uma única medida bastaria e não haveria
incerteza nenhuma. Como elas variam, cada amostra produz uma resposta um pouco diferente.

Isso não é um defeito do levantamento. É a consequência inevitável de medir uma parte para falar
do todo, e é por isso que uma estimativa sempre vem acompanhada de uma margem.

# Sortear estações soltas ou praias inteiras?

Aqui entra a decisão que mais influencia a qualidade de uma estimativa, e que quase nunca recebe
a atenção que merece: **como as unidades entram na amostra**.

Suponha que o orçamento permita visitar 15 estações. Há pelo menos dois jeitos de escolhê-las.

Sortear **15 estações soltas** por toda a região, ou sortear **3 praias inteiras** e medir as 5
estações de cada uma. Nos dois casos são 15 estações, o mesmo esforço de campo, e a segunda opção
é bem mais barata: menos deslocamento, menos dias de viagem.

A figura abaixo repete as duas estratégias duas mil vezes em uma região onde as praias diferem
bastante entre si.

```{r}
#| echo: false
#| label: fig-populacao-estrategias
#| fig-cap: "Estimativas da riqueza média da região obtidas por duas estratégias de amostragem, ambas com 15 estações. A linha marca a riqueza média real da região."
#| fig-alt: "Dois histogramas empilhados na mesma escala. O das estações soltas é estreito e concentrado em torno da linha do valor real. O das praias inteiras é muito mais largo, com estimativas que vão de valores baixos a valores altos."
#| fig-height: 4

praias <- tibble(
  praia = 1:9,
  media_praia = c(11, 10, 4, 3, 6, 3, 4, 4, 6)
)

regiao <- praias |>
  slice(rep(1:9, each = 5)) |>
  mutate(riqueza = pmax(0, rnorm(45, mean = media_praia, sd = 1.5)))

media_regiao <- mean(regiao$riqueza)

estimativas <- bind_rows(
  tibble(
    estrategia = "15 estações soltas",
    media = replicate(2000, mean(sample(regiao$riqueza, size = 15)))
  ),
  tibble(
    estrategia = "3 praias inteiras",
    media = replicate(2000, {
      sorteadas <- sample(1:9, size = 3)
      mean(regiao$riqueza[regiao$praia %in% sorteadas])
    })
  )
) |>
  mutate(estrategia = fct_relevel(estrategia, "15 estações soltas"))

ggplot(estimativas, aes(x = media)) +
  geom_histogram(bins = 45, fill = "#0072B2", colour = "white") +
  geom_vline(xintercept = media_regiao, colour = "#D55E00", linewidth = 1.1) +
  facet_wrap(~ estrategia, ncol = 1) +
  labs(x = "Riqueza média estimada para a região", y = "Frequência")
```

```{r}
#| echo: false
espalhamento <- estimativas |>
  group_by(estrategia) |>
  summarise(desvio = sd(media))

sd_soltas <- formatC(espalhamento$desvio[1], format = "f", digits = 2, decimal.mark = ",")
sd_praias <- formatC(espalhamento$desvio[2], format = "f", digits = 2, decimal.mark = ",")
```

As duas estratégias acertam **em média**: os dois histogramas estão centrados no valor real. O que
muda é a dispersão em torno dele. Nesta simulação, as estimativas por estações soltas variaram com
desvio-padrão de `r sd_soltas` espécies, e as por praias inteiras, de `r sd_praias`.

::: {.callout-tip appearance="minimal" title="Observe"}
As 15 estações de três praias inteiras trazem menos informação que 15 estações espalhadas, apesar
de serem o mesmo número de medidas.

O motivo é que estações da mesma praia se parecem entre si. Ao sortear uma praia rica, você leva
cinco estações ricas de uma vez; ao sortear uma pobre, cinco pobres. A estimativa passa a depender
muito mais da sorte do sorteio.
:::

# Amostra maior não conserta amostra torta

As duas estratégias acima diferem em **precisão**, e a precisão melhora ao coletar mais.

Existe um problema diferente, que coletar mais não resolve. Se a equipe visitar apenas as praias
de acesso fácil, ou apenas as que já sabe serem interessantes, a amostra deixa de representar a
região, e as estimativas passam a errar sistematicamente para o mesmo lado.

::: {.callout-warning appearance="minimal" title="Duas falhas que não se corrigem do mesmo jeito"}
Uma amostra **imprecisa** produz estimativas espalhadas em torno do valor certo. Mais unidades
amostrais resolvem.

Uma amostra **enviesada** produz estimativas concentradas em torno do valor errado. Mil estações
escolhidas pelo mesmo critério torto continuam dando a resposta errada, agora com aparência de
segurança.
:::

O sorteio é o que protege contra a segunda falha. Ele não garante uma boa amostra em cada
levantamento específico, mas garante que nenhuma característica da região seja sistematicamente
favorecida ou excluída.

::: {.callout-tip appearance="minimal" title="Para pensar"}
- Uma equipe mede 200 estações, todas na mesma praia. Sobre qual população essas 200 estações
  permitem concluir alguma coisa?
- Duas equipes visitam a mesma região com o mesmo orçamento e chegam a estimativas diferentes.
  Isso indica que uma delas trabalhou mal?
:::

::: {.callout-tip appearance="minimal" title="Para saber mais"}

- [Descrevendo populações e amostras](https://fcopf.github.io/mead/content/amostragem/pop-amostra.html){target="_blank"} (MEAD)
- [Amostrando uma população estatística](https://fcopf.github.io/mead/content/amostragem/tipos-amostragem.html){target="_blank"} (MEAD)

:::
