---
title: "Quanta confiança cabe numa única amostra?"
subtitle: "Leitura prévia - Aula 03"
author:
  - "Prof. Fabio Cop (*fcferreira@unifesp.br*)"
  - "Instituto do Mar - Unifesp"
date: today
lang: pt-BR
language:
  title-block-author-single: ""
  title-block-author-plural: ""
format:
  html:
    toc: true
    toc-title: "Conteúdo"
    toc-depth: 2
---

```{r}
#| include: false
library(tidyverse)
theme_set(theme_bw(base_size = 12))
```

# Você tem uma amostra, não duas mil

Uma equipe coleta 20 mexilhões de um costão, mede um por um e calcula a média: 4,9 cm.

Sabemos que esse número não é o comprimento médio do costão. Se outra equipe repetisse o trabalho,
chegaria a outro valor, e a coleção dessas respostas possíveis tem uma largura própria. O problema
prático é que ninguém repete o trabalho duas mil vezes. Você tem uma coleta, um número, e precisa
informar alguma coisa sobre a confiança que ele merece.

A pergunta desta leitura é justamente essa: **como medir o espalhamento de um procedimento que
foi executado uma única vez?**

# O erro padrão

A saída é surpreendentemente econômica. A própria amostra já contém a informação necessária, e ela
se resume em uma conta:

$$EP = \frac{s}{\sqrt{n}}$$

onde $s$ é o desvio-padrão dos valores da amostra e $n$ é o número de unidades amostrais.

Esse número é o **erro padrão da média**, e ele estima o quanto a média variaria se o estudo fosse
repetido.

Repare no que a fórmula diz. O erro padrão **cresce** quando os indivíduos variam mais: quanto mais
heterogêneo o costão, mais instável a estimativa. E **cai** quando a amostra aumenta, mas cai com a
raiz de $n$, o que tem uma consequência prática incômoda: para reduzir a incerteza pela metade é
preciso quadruplicar a coleta.

::: {.callout-warning appearance="minimal" title="Erro padrão e desvio-padrão medem coisas diferentes"}
O **desvio-padrão** descreve quanto os mexilhões variam entre si. É uma característica do costão, e
não muda quando você coleta mais.

O **erro padrão** descreve quanto a *média de uma amostra* variaria de coleta para coleta. É uma
característica do estudo, e encolhe conforme a amostra cresce.

Informar um pelo outro é um erro comum, e ele muda a conclusão por um fator de $\sqrt{n}$.
:::

# De um número para um intervalo

Se a média de uma amostra quase nunca acerta o valor da população, informar só a média é informar
pouco. É mais honesto informar uma **faixa** de valores compatíveis com o que foi observado.

É isso que faz um **intervalo de confiança**: em vez de "a média é 4,9 cm", ele diz algo como
"a média está entre 4,5 e 5,3 cm". O intervalo se constrói a partir da média e do erro padrão,

$$\bar{x} \pm t \times EP$$

e portanto encolhe quando a amostra cresce e alarga quando os indivíduos variam mais. O
multiplicador $t$ depende do nível de confiança escolhido e do tamanho da amostra.

Se o desvio-padrão populacional fosse conhecido, o multiplicador viria da normal padrão e o
intervalo seria $\bar{x}\pm z_{1-\alpha/2}\sigma/\sqrt n$. Essa situação é rara em estudos novos.
Usar $z$ enquanto se substitui $\sigma$ por $s$ ignora a incerteza de estimar a variabilidade e pode
produzir intervalos estreitos demais em amostras pequenas.

# Por que aparece uma distribuição t?

Se o desvio-padrão populacional $\sigma$ fosse conhecido, a média padronizada usaria a distribuição
normal. Na prática substituímos $\sigma$ pelo desvio-padrão amostral $s$. Essa estimativa adicional
introduz incerteza, sobretudo em amostras pequenas. A distribuição **t de Student** incorpora essa
incerteza por meio de caudas mais largas que as da normal.

Para uma amostra de $n$ unidades, os graus de liberdade são $gl=n-1$. Perdemos um grau de liberdade
porque os desvios em relação à média amostral precisam somar zero. Com poucos graus de liberdade,
o valor crítico t é maior e o intervalo fica mais largo. Conforme $n$ cresce, $s$ se estabiliza e a
distribuição t se aproxima da normal.

```{r}
#| code-fold: true
#| code-summary: "Ver normal e t para diferentes graus de liberdade"
#| label: fig-pread04-normal-t
#| fig-cap: "Densidades normal padrão e t de Student. Com poucos graus de liberdade, a t concentra mais probabilidade nas caudas."
#| fig-alt: "Curvas simétricas centradas em zero. A t com três graus de liberdade tem pico mais baixo e caudas mais largas; com dez e trinta graus de liberdade aproxima-se da curva normal."
#| fig-height: 4
library(tidyverse)

grade <- crossing(
  x = seq(-4, 4, length.out = 600),
  distribuicao = c("Normal", "t, gl = 3", "t, gl = 10", "t, gl = 30")
) |>
  mutate(
    densidade = case_when(
      distribuicao == "Normal" ~ dnorm(x),
      distribuicao == "t, gl = 3" ~ dt(x, df = 3),
      distribuicao == "t, gl = 10" ~ dt(x, df = 10),
      TRUE ~ dt(x, df = 30)
    )
  )

ggplot(grade, aes(x = x, y = densidade, colour = distribuicao)) +
  geom_line(linewidth = 1) +
  labs(x = "Valor padronizado", y = "Densidade", colour = NULL) +
  theme_bw(base_size = 12)
```

Uma densidade não atribui probabilidade a um ponto isolado. Probabilidades são áreas sob a curva.
No intervalo bilateral, $t_{1-\alpha/2,n-1}$ deixa área $\alpha/2$ em cada cauda e área $1-\alpha$
entre os dois valores críticos.

Um intervalo bilateral de confiança $100(1-\alpha)\%$ para a média é

$$
\bar{x}\pm t_{1-\alpha/2,\,n-1}\frac{s}{\sqrt{n}}.
$$

O termo à direita de $\bar{x}$ é a **margem de erro**. Em 95% de confiança,
$\alpha=0,05$ e cada cauda da distribuição fica com 0,025. A largura total do intervalo é duas
vezes a margem de erro.

```{r}
#| code-fold: true
#| code-summary: "Ver o cálculo do intervalo em R"
comprimentos <- c(4.2, 5.0, 5.1, 4.7, 5.4, 4.8, 5.3, 4.9)
n <- length(comprimentos)
media <- mean(comprimentos)
erro_padrao <- sd(comprimentos) / sqrt(n)
critico <- qt(0.975, df = n - 1)

c(
  media = media,
  inferior = media - critico * erro_padrao,
  superior = media + critico * erro_padrao
)
```

O comando `t.test(comprimentos)$conf.int` aplica a mesma lógica. A conta manual é útil porque deixa
visível o papel separado de variabilidade, tamanho amostral e nível de confiança.

Nesse exemplo, $n=8$ e $gl=7$. O código primeiro calcula $\bar x$, depois $s/\sqrt n$, consulta o
quantil de t e finalmente soma e subtrai a margem. Alterar `0.975` para `0.95` produziria um intervalo
bilateral de 90%, pois sobrariam 5% em cada cauda. Alterar apenas o número sem repensar a área é uma
fonte comum de erro.

## Um intervalo também é uma afirmação de compatibilidade

Os valores dentro do intervalo são aqueles que não entram em conflito forte com a amostra sob o
modelo adotado. Isso não significa que todos sejam igualmente plausíveis nem que valores externos
sejam impossíveis. A fronteira depende de uma convenção de cobertura, do erro padrão e dos
pressupostos.

Intervalos unilaterais respondem a perguntas diferentes. Um limite inferior de 95% usa
$\bar x-t_{0,95,n-1}EP$ e se estende até infinito; ele é adequado quando apenas estabelecer um mínimo
tem significado científico. A escolha entre unilateral e bilateral deve ocorrer antes de olhar os
dados, não depois de observar em qual direção ficou a média.

# O que os 95% prometem

Aqui está o ponto que exige mais cuidado de toda a leitura. O intervalo não é uma promessa sobre a
sua amostra específica: é um **procedimento** que, aplicado repetidamente, acerta em uma proporção
conhecida das vezes.

Para enxergar isso, vale fazer o que não se pode fazer na vida real: inventar um costão cujo
comprimento médio sabemos ser exatamente 5 cm, repetir a coleta cem vezes e olhar os cem
intervalos.

```{r}
#| code-fold: true
#| code-summary: "Ver a simulação de cobertura"
#| label: fig-pread04-cobertura
#| fig-cap: "Intervalos de 95% calculados em 100 amostras de 20 mexilhões cada. A linha vertical é a média real da população (5 cm). Em laranja, os intervalos que não a contêm."
#| fig-alt: "Cem segmentos horizontais empilhados, cada um representando um intervalo de confiança. A grande maioria cruza a linha vertical em 5 centímetros; alguns, destacados em laranja, ficam inteiramente de um dos lados."
#| fig-height: 5

library(tidyverse)

amostras <- tibble(
  id = rep(1:100, each = 20),
  valor = rnorm(100 * 20, mean = 5, sd = 1)
)

intervalos <- amostras |>
  group_by(id) |>
  summarise(
    media = mean(valor),
    erro = qt(0.975, df = 19) * sd(valor) / sqrt(20)
  ) |>
  mutate(
    inferior = media - erro,
    superior = media + erro,
    cobre = factor(
      if_else(inferior <= 5 & superior >= 5, "contém 5 cm", "não contém"),
      levels = c("contém 5 cm", "não contém")
    )
  )

ggplot(intervalos, aes(y = id, x = media, colour = cobre)) +
  geom_vline(xintercept = 5, linewidth = 0.8) +
  geom_errorbarh(aes(xmin = inferior, xmax = superior), height = 0) +
  geom_point(size = 1.4) +
  scale_colour_manual(values = c("contém 5 cm" = "#0072B2", "não contém" = "#D55E00"),
                      drop = FALSE) +
  labs(x = "Comprimento médio (cm)", y = "Amostra", colour = NULL)
```

```{r}
#| echo: false
n_falhas <- sum(intervalos$cobre == "não contém")
```

Nesta simulação, o número de intervalos que **não** contêm o valor real foi `r n_falhas`, de 100.
Se repetíssemos isso indefinidamente, cerca de 95% dos intervalos conteriam a média da população.
É por isso que o procedimento se chama "intervalo de 95% de confiança".

Os intervalos laranja não foram calculados de forma diferente dos azuis. Ninguém errou a medição
neles. Eles são a fração de coletas que, pelo sorteio, caiu longe demais do centro.

::: {.callout-warning appearance="minimal" title="A confiança é do procedimento, não do intervalo"}
Com uma amostra só, **você nunca sabe se está em um intervalo azul ou laranja**.

Por isso a frase "há 95% de probabilidade de a média estar neste intervalo" não descreve o que foi
calculado. O que se sabe é a taxa de acerto do método quando ele é usado repetidamente.
:::

# Por que informar o intervalo muda a leitura de um resultado

Um intervalo estreito e um intervalo largo em torno da mesma média dizem coisas muito diferentes
sobre o que o estudo conseguiu estabelecer, e nenhuma delas aparece quando se informa só a média.

Um intervalo largo não é um resultado ruim: é um resultado honesto sobre um estudo pequeno ou sobre
uma população heterogênea. O que seria ruim é apresentar a média sozinha e deixar quem lê supor
uma precisão que os dados não têm.

# O que determina a largura?

Há três maneiras de alterar a largura. Aumentar o nível de confiança exige um valor crítico maior e
alarga o intervalo. Aumentar a variabilidade $s$ aumenta o erro padrão. Aumentar $n$ estreita o
intervalo, mas com retorno decrescente por causa de $\sqrt{n}$.

Se desejamos uma margem de erro máxima $E$ e temos uma estimativa prévia de $\sigma$, um primeiro
planejamento usa

$$
n\approx\left(\frac{z_{1-\alpha/2}\sigma}{E}\right)^2,
$$

arredondando sempre para cima. O valor de $\sigma$ pode vir de literatura comparável ou de um estudo
piloto. A fórmula supõe observações independentes e funciona como ponto de partida; perdas, desenho
por conglomerados e população finita precisam ser considerados no plano real.

```{r}
#| code-fold: true
#| code-summary: "Ver como confiança, variabilidade e n mudam a margem"
#| label: fig-pread04-planejamento
#| fig-cap: "Margem de erro planejada em função do tamanho da amostra para dois desvios-padrão e dois níveis de confiança."
#| fig-alt: "Quatro curvas decrescentes. Maior desvio-padrão e maior confiança produzem margens mais altas; todas caem rapidamente no início e depois mais devagar."
#| fig-height: 4.5
library(tidyverse)

planejamento <- crossing(
  n = 5:200,
  sigma = c(0.7, 1.4),
  confianca = c(0.90, 0.95)
) |>
  mutate(
    alpha = 1 - confianca,
    margem = qnorm(1 - alpha / 2) * sigma / sqrt(n),
    variabilidade = paste0("sigma = ", sigma),
    nivel = scales::percent(confianca, accuracy = 1)
  )

ggplot(planejamento, aes(x = n, y = margem, colour = variabilidade,
                         linetype = nivel)) +
  geom_line(linewidth = 1) +
  labs(x = "Tamanho da amostra", y = "Margem de erro",
       colour = "Variabilidade", linetype = "Confiança") +
  theme_bw(base_size = 12)
```

Por exemplo, com $\sigma=1{,}4$ cm, confiança de 95% e margem desejada de 0,25 cm, a fórmula fornece
$n\approx(1{,}96\times1{,}4/0{,}25)^2=120{,}5$, portanto planejamos pelo menos 121 unidades. Se o
estudo piloto tiver poucas unidades, sua estimativa de $\sigma$ também é incerta; uma escolha
prudente usa valor conservador e acrescenta margem para perdas.

Quando a amostra representa fração grande de uma população finita, a correção pode reduzir o tamanho
necessário. Em conglomerados, ocorre o contrário: a correlação interna aumenta o tamanho exigido.
Planejamento não é apenas aplicar uma fórmula; é alinhar precisão, desenho e recursos disponíveis.

# Quando o procedimento é confiável?

O intervalo t para a média pressupõe unidades independentes, seleção compatível com a população de
interesse e ausência de distorções graves. Com amostras pequenas, assimetria forte e valores extremos
podem comprometer a cobertura. Com amostras maiores, o Teorema Central do Limite torna o procedimento
mais robusto, mas não corrige viés de seleção, pseudorreplicação nem erro sistemático de medição.

Intervalos tratam da incerteza amostral sob um modelo. Eles não ampliam a população representada pela
amostra e não substituem a avaliação do delineamento.

Também é necessário distinguir **intervalo de confiança da média** de **intervalo de previsão para
uma unidade**. O primeiro estima um centro populacional e encolhe com $n$. O segundo precisa incluir
a variação dos próprios indivíduos e, por isso, é muito mais largo. Confundir os dois transforma uma
afirmação precisa sobre uma média em uma previsão excessivamente otimista sobre o próximo organismo.

::: {.callout-note appearance="minimal" title="Lista de validade"}
Antes de interpretar um intervalo, verifique: população definida e amostra representativa;
independência no nível correto; unidade de análise coerente; forma da distribuição compatível com o
tamanho amostral; ausência de valores extremos não investigados; e estimativa de variabilidade
adequada ao desenho.
:::

::: {.callout-tip appearance="minimal" title="Para pensar"}
- Duas equipes obtêm intervalos que se sobrepõem quase inteiramente. Isso é sinal de que erraram a
  medição, ou é o resultado esperado?
- Uma equipe informa média 4,9 cm sem nenhum intervalo. Que informação está faltando para alguém
  avaliar o resultado?
:::
