---
title: "Leitura prévia 05"
subtitle: "Entre grupos ou dentro dos grupos?"
author:
  - "Prof. Fabio Cop (*fcferreira@unifesp.br*)"
  - "Instituto do Mar - Unifesp"
date: today
lang: pt-BR
language:
  title-block-author-single: ""
  title-block-author-plural: ""
format:
  html:
    toc: true
    toc-title: "Conteúdo"
    toc-depth: 2
---

```{r}
#| include: false
library(tidyverse)
theme_set(theme_bw(base_size = 12))
```

# Agora são quatro tratamentos

Um experimento avalia o efeito de quatro concentrações de zinco sobre a diversidade de algas em
canais experimentais. Quatro tratamentos, oito canais por tratamento, uma medida de diversidade
em cada canal.

A saída óbvia seria comparar os tratamentos dois a dois. Mas quatro tratamentos geram seis pares,
e cada comparação carrega sua própria chance de alarme falso. Fazendo seis testes a 5%, a chance
de pelo menos um alarme falso passa de 25%, mesmo que o zinco não faça absolutamente nada.

Precisamos de uma pergunta que valha para o conjunto:

> **A separação entre os quatro grupos é grande em comparação com a variação que existe dentro
> deles?**

# Duas situações com a mesma diferença de médias

Compare os dois cenários abaixo. Em ambos, as médias dos quatro grupos são exatamente as mesmas.

```{r}
#| echo: false
#| label: fig-pread05-dois-cenarios
#| fig-cap: "Dois experimentos com as mesmas quatro médias de grupo (linhas horizontais) e variações internas diferentes."
#| fig-alt: "Dois painéis lado a lado. No painel da esquerda, os pontos de cada grupo estão bem agrupados e os quatro níveis aparecem separados. No painel da direita, os pontos se espalham muito e as nuvens dos quatro grupos se sobrepõem quase inteiramente."
#| fig-height: 3.6

medias_grupo <- c(2.0, 1.8, 1.5, 1.1)
grupos <- c("controle", "baixo", "médio", "alto")

dados <- bind_rows(
  tibble(cenario = "Variação pequena dentro dos grupos",
         grupo = rep(grupos, each = 8),
         valor = rnorm(32, mean = rep(medias_grupo, each = 8), sd = 0.15)),
  tibble(cenario = "Variação grande dentro dos grupos",
         grupo = rep(grupos, each = 8),
         valor = rnorm(32, mean = rep(medias_grupo, each = 8), sd = 0.60))
) |>
  mutate(
    grupo = fct_relevel(grupo, grupos),
    cenario = fct_relevel(cenario, "Variação pequena dentro dos grupos")
  )

ggplot(dados, aes(x = grupo, y = valor)) +
  geom_jitter(width = 0.12, alpha = 0.6, size = 1.8, colour = "#0072B2") +
  stat_summary(fun = mean, geom = "crossbar", width = 0.5, linewidth = 0.4) +
  facet_wrap(~ cenario) +
  labs(x = "Concentração de zinco", y = "Diversidade")
```

À esquerda, a queda da diversidade ao longo das quatro concentrações salta aos olhos: cada grupo
ocupa uma faixa estreita e a ordem entre eles é imediata. À direita, com as **mesmas médias**, as
nuvens se sobrepõem amplamente: olhando um canal isolado, seria difícil dizer de qual tratamento
ele veio.

A conclusão é que a diferença entre médias, sozinha, não diz nada. Ela só ganha sentido quando
comparada à variação de fundo.

# Duas fontes de variação

Toda observação carrega duas contribuições, e a análise consiste em separá-las.

**Variação entre grupos.** O quanto as médias dos tratamentos se afastam da média geral. É a parte
que o tratamento explica.

**Variação dentro dos grupos.** O quanto os canais de um *mesmo* tratamento diferem entre si. Como
receberam a mesma condição, essa variação vem de tudo o que não é o tratamento: diferenças entre
canais, erro de medição, acaso. É a variação **residual**.

::: {.callout-note appearance="minimal" title="Somas de quadrados"}
Cada uma dessas variações é medida somando desvios ao quadrado:

- $SQ_{\text{entre}}$ soma, para cada grupo, o quadrado da distância entre a média do grupo e a
  média geral;
- $SQ_{\text{dentro}}$ soma, para cada observação, o quadrado da distância até a média do seu
  próprio grupo.

As duas se somam exatamente na variação total: $SQ_{\text{total}} = SQ_{\text{entre}} + SQ_{\text{dentro}}$.
:::

# Por que não comparar as somas diretamente

Porque somas dependem de quantas parcelas foram somadas. $SQ_{\text{dentro}}$ acumula uma parcela
por canal; $SQ_{\text{entre}}$, uma por grupo. Comparar as duas seria comparar 32 parcelas com 4.

A correção é dividir cada soma pelo seu número de **graus de liberdade**, ou seja, quantos valores
podiam variar livremente. Com $k$ grupos e $n$ observações no total:

$$QM_{\text{entre}} = \frac{SQ_{\text{entre}}}{k - 1}
\qquad
QM_{\text{dentro}} = \frac{SQ_{\text{dentro}}}{n - k}$$

O resultado, chamado **quadrado médio**, é uma variação média por grau de liberdade. Agora as
duas quantidades são comparáveis.

# A razão F

Comparáveis, elas podem ser postas em uma razão:

$$F = \frac{QM_{\text{entre}}}{QM_{\text{dentro}}}$$

A leitura é direta. Se o tratamento não faz nada, as duas fontes medem a mesma coisa (variação
residual) e $F$ fica em torno de 1. Se o tratamento separa os grupos além do ruído, o numerador
cresce e $F$ fica maior que 1.

```{r}
#| echo: false
#| label: fig-pread05-distribuicao-f
#| fig-cap: "Valores de F obtidos em 3000 experimentos simulados sem nenhum efeito de tratamento (quatro grupos, oito canais por grupo)."
#| fig-alt: "Histograma assimétrico à direita, concentrado perto de zero, com uma cauda que se estende até valores maiores. Uma linha vertical marca o limiar acima do qual ficam os 5% maiores valores de F."
#| fig-height: 3.2

f_nulos <- replicate(3000, {
  d <- tibble(grupo = rep(letters[1:4], each = 8), valor = rnorm(32, 1.6, 0.5))
  summary(aov(valor ~ grupo, data = d))[[1]][["F value"]][1]
})

limiar_5pc <- qf(0.95, df1 = 3, df2 = 28)

ggplot(tibble(f = f_nulos), aes(x = f)) +
  geom_histogram(bins = 60, fill = "#0072B2", colour = "white") +
  geom_vline(xintercept = limiar_5pc, colour = "#D55E00", linewidth = 1.1) +
  labs(x = "Razão F sob a hipótese nula", y = "Frequência")
```

```{r}
#| echo: false
prop_acima <- mean(f_nulos >= limiar_5pc)

limiar_txt <- formatC(limiar_5pc, format = "f", digits = 2, decimal.mark = ",")
prop_txt   <- formatC(100 * prop_acima, format = "f", digits = 1, decimal.mark = ",")
```

A linha marca `r limiar_txt`, o valor acima do qual ficam os 5% maiores $F$ quando não há efeito
nenhum. Nesta simulação, `r prop_txt`% dos 3000 experimentos passaram dessa marca, próximo dos 5% esperados. É essa raridade que o valor de p quantifica.

::: {.callout-warning appearance="minimal" title="Um F grande não conserta o delineamento"}
A razão F compara duas fontes de variação. Se a variação "dentro dos grupos" foi calculada sobre
subamostras em vez de unidades experimentais, o denominador fica pequeno demais e $F$ fica inflado.

O teste responde à pergunta que o delineamento permite fazer, não à pergunta que queríamos fazer.
:::

# O que a razão F responde, e o que não responde

A hipótese testada é sobre o conjunto: **todas as médias de tratamento são iguais**. Um valor de p
pequeno indica que essa descrição não se sustenta, mas não diz *quais* tratamentos diferem.

Descobrir isso é o passo seguinte, feito com comparações **a posteriori**, como o teste de Tukey,
que compara todos os pares controlando a taxa global de alarmes falsos. A ordem importa: primeiro
a pergunta global, depois as comparações específicas.

Vale registrar que essa lógica não é nova. Com dois grupos, a razão F e o teste t levam exatamente
à mesma conclusão: são duas formas de escrever a mesma comparação. A análise de variância apenas
generaliza a ideia para qualquer número de grupos.

::: {.callout-tip appearance="minimal" title="Para pensar"}
- Dois experimentos têm as mesmas médias de tratamento, mas um usa canais muito homogêneos e o
  outro canais heterogêneos. Qual terá o maior $F$? Por quê?
- Se um pesquisador aumenta o número de canais por tratamento sem mudar mais nada, o que acontece
  com $QM_{\text{dentro}}$ e com os graus de liberdade do denominador?
:::

::: {.callout-tip appearance="minimal" title="Para saber mais"}

- [Análise de variância de um fator](https://fcopf.github.io/mead/content/anova/anova-simples.html) (MEAD)

:::