---
title: "Quando o teste erra, e quanto ele enxerga"
subtitle: "Leitura prévia"
author:
  - "Prof. Fabio Cop (*fcferreira@unifesp.br*)"
  - "Instituto do Mar - Unifesp"
date: today
lang: pt-BR
language:
  title-block-author-single: ""
  title-block-author-plural: ""
format:
  html:
    toc: true
    toc-title: "Conteúdo"
    toc-depth: 2
---

```{r}
#| include: false
library(tidyverse)
theme_set(theme_bw(base_size = 12))
```

# Uma decisão tomada com dados que variam

Um experimento compara dois substratos para o assentamento de larvas de mexilhão. Doze placas
recebem cada substrato, sorteadas, e ao fim mede-se o comprimento médio dos indivíduos em cada
placa. A diferença observada entre as médias é de 1,4 cm.

A partir daí toma-se uma decisão: anunciar um efeito, ou não anunciar. E como a decisão se apoia em
dados que variam, ela pode estar errada de duas maneiras diferentes.

Esta leitura trata dessas duas maneiras, e de uma pergunta que costuma ser esquecida na hora de
planejar um estudo: **este experimento seria capaz de detectar o efeito que eu procuro?**

# Duas maneiras de errar

**Alarme falso.** Não há efeito, mas a amostra sorteada produziu uma diferença grande e concluímos
que há. É o **erro tipo I**. Sua frequência é controlada pelo limiar escolhido: usar 5% significa
aceitar cerca de 5% de alarmes falsos quando o efeito não existe.

**Efeito perdido.** Há efeito, mas a diferença observada não se destacou o suficiente do ruído e
concluímos que não há. É o **erro tipo II**.

A capacidade de detectar um efeito que realmente existe é o **poder** do estudo.

::: {.callout-note appearance="minimal" title="Os dois erros não são simétricos"}
O erro tipo I você escolhe: ele é o limiar, e vale 5% porque alguém decidiu usar 5%.

O erro tipo II você **herda** do delineamento. Ele depende do tamanho do efeito, da variação entre
unidades e de quantas unidades foram montadas, e ninguém o informa junto com o resultado.

Por isso o alarme falso é discutido o tempo todo e o efeito perdido quase nunca é.
:::

# Poder, e do que ele depende

Um estudo com poucas placas por grupo deixa o acaso produzir diferenças grandes com facilidade, e
um efeito verdadeiro se perde no meio delas. É esse lado da decisão que vale medir antes de montar
o experimento.

O **poder** é a probabilidade de o estudo detectar um efeito que de fato existe. Ele depende de
três coisas:

- **o tamanho do efeito**: efeitos grandes se destacam com facilidade, efeitos pequenos exigem
  estudos maiores;
- **a variação residual**: quanto mais as placas diferem por razões que não são o tratamento, mais
  difícil enxergar o tratamento;
- **o número de réplicas**: mais unidades experimentais tornam a estimativa mais estável.

A figura abaixo fixa o efeito em 1,4 cm e a variação entre placas, e varia apenas o número de
placas por grupo, contando em que proporção dos experimentos o efeito é detectado.

```{r}
#| echo: false
#| label: fig-poder-curva
#| fig-cap: "Proporção de experimentos que detectam um efeito real de 1,4 cm, em função do número de placas por grupo. A linha tracejada marca 80%, um alvo usual no planejamento de estudos."
#| fig-alt: "Curva crescente que começa perto de 20% com 5 placas por grupo, cruza a linha tracejada de 80% em torno de 35 placas por grupo e se aproxima de 100% com 80 placas."
#| fig-height: 3.4

poder_para_n <- function(n, efeito = 1.4, desvio = 2, repeticoes = 1000) {
  mean(replicate(repeticoes, {
    a <- rnorm(n, mean = 10.2, sd = desvio)
    b <- rnorm(n, mean = 10.2 + efeito, sd = desvio)
    t.test(a, b)$p.value < 0.05
  }))
}

tamanhos <- c(5, 10, 15, 20, 30, 40, 60, 80)

curva <- tibble(
  n = tamanhos,
  poder = vapply(tamanhos, poder_para_n, numeric(1))
)

ggplot(curva, aes(x = n, y = poder)) +
  geom_hline(yintercept = 0.8, linetype = "dashed", colour = "grey40") +
  geom_line(linewidth = 0.9, colour = "#0072B2") +
  geom_point(size = 2.4, colour = "#0072B2") +
  scale_y_continuous(labels = scales::percent, limits = c(0, 1)) +
  labs(x = "Placas por grupo", y = "Proporção de experimentos que detectam o efeito")
```

```{r}
#| echo: false
poder_12 <- formatC(100 * curva$poder[curva$n == 15], format = "f", digits = 0, decimal.mark = ",")
```

Repare no canto esquerdo da curva. Com 15 placas por grupo, o efeito de 1,4 cm foi detectado em
cerca de `r poder_12`% dos experimentos, embora ele exista em todos eles. Um estudo desse tamanho
falha na maioria das vezes, e quando falha não produz nenhum aviso de que falhou.

::: {.callout-warning appearance="minimal" title="O poder se decide antes, não depois"}
Calcular o poder faz sentido no planejamento, para escolher quantas unidades montar.

Calculá-lo depois, usando o efeito que foi observado, não acrescenta informação: apenas reescreve o
valor de p obtido em outra escala.
:::

# Não encontrar não é o mesmo que não existir

Daí a frase que vale guardar: **ausência de evidência não é evidência de ausência**.

Um estudo pequeno, com muita variação residual, quase sempre falha em detectar efeitos moderados.
Concluir "o substrato não faz diferença" a partir dele é ir além do que os dados permitem. O que se
pode dizer é que o estudo não teve sensibilidade suficiente para distinguir esse efeito do ruído.

É por isso que informar o **intervalo de confiança** da diferença é mais útil que informar apenas o
valor de p. Um intervalo de $-0{,}2$ a $0{,}3$ cm diz que efeitos grandes foram descartados. Um
intervalo de $-3$ a $4$ cm diz que o estudo não conseguiu descartar quase nada, ainda que os dois
tenham produzido o mesmo "não significativo".

# O teste pronto faz a mesma pergunta

Simular a distribuição nula em cinco mil repetições responde à pergunta, mas ninguém faz isso toda
vez que compara dois grupos.

Para essa comparação existe um procedimento pronto, o **teste t**, que chega ao mesmo lugar por um
caminho matemático. Ele mede a diferença observada em unidades da incerteza dessa diferença, e
devolve de uma vez o valor de p e o intervalo de confiança.

O que ele **não** faz é verificar se as unidades sobre as quais você o aplicou são de fato as
unidades experimentais, nem se a variação usada como régua é a variação certa. Essa parte continua
sendo sua.

::: {.callout-tip appearance="minimal" title="Para pensar"}
- Um estudo com 5 placas por grupo obtém valor de p igual a 0,30. Isso demonstra que o substrato
  não tem efeito?
- Dois estudos encontram a mesma diferença de 1,4 cm, mas um usa 10 placas por grupo e o outro usa
  100. Por que os valores de p serão diferentes?
:::

::: {.callout-tip appearance="minimal" title="Para saber mais"}

- [Comparando médias: teste t de Student](https://fcopf.github.io/mead/content/teste-hipoteses/teste-t.html){target="_blank"} (MEAD)
- [Introdução ao teste de hipóteses](https://fcopf.github.io/mead/content/teste-hipoteses/intro-testehipot.html){target="_blank"} (MEAD)

:::
