---
title: "Por que a média muda de uma amostra para outra?"
subtitle: "Leitura prévia - Atividade extraclasse 01"
author:
  - "Prof. Fabio Cop (*fcferreira@unifesp.br*)"
  - "Instituto do Mar - Unifesp"
date: today
lang: pt-BR
language:
  title-block-author-single: ""
  title-block-author-plural: ""
format:
  html:
    toc: true
    toc-title: "Conteúdo"
    toc-depth: 2
---

```{r}
#| include: false
library(tidyverse)
theme_set(theme_bw(base_size = 12))
```

# Duas equipes, duas respostas

Duas equipes recebem a mesma tarefa: estimar o comprimento médio dos mexilhões de um costão.
Cada equipe coleta 20 mexilhões, mede um por um e calcula a média.

A equipe A encontra **4,9 cm**. A equipe B encontra **5,3 cm**.

Ninguém errou. Ninguém foi descuidado. Elas simplesmente pegaram mexilhões diferentes.

A pergunta desta leitura é o que fazer com esse fato: se a resposta muda a cada amostra, **como
usar uma única amostra para dizer alguma coisa sobre o costão inteiro?**

# E se repetíssemos o trabalho muitas vezes?

Na prática você coleta uma amostra só. Mas nada impede que *imaginemos* o que aconteceria se
o trabalho fosse repetido, e o computador consegue fazer exatamente isso.

Cada coleta é um **experimento aleatório**: conhecemos os resultados possíveis, mas não qual deles
será observado. Um modelo probabilístico associa probabilidades a esses resultados. Quando o mesmo
procedimento é repetido muitas vezes, as frequências observadas tendem às probabilidades do modelo.
Essa regularidade é a Lei dos Grandes Números e é o que permite estudar um procedimento por
simulação.

## Resultados possíveis, eventos e variáveis aleatórias

O **espaço amostral** $\Omega$ reúne todos os resultados possíveis do experimento. Em uma coleta de
um mexilhão, cada indivíduo elegível é um resultado; o evento $A=\{X>6\}$ reúne aqueles cujo
comprimento excede 6 cm. Uma **variável aleatória** $X$ associa um número a cada resultado. Ela é
discreta quando assume valores contáveis, como número de espécies, e contínua quando pode ocupar um
intervalo, como comprimento.

Se repetimos o sorteio e definimos $I_i=1$ quando o evento $A$ ocorre e $I_i=0$ caso contrário, a
proporção observada após $m$ repetições é

$$
\hat p_m=\frac{1}{m}\sum_{i=1}^{m}I_i.
$$

A Lei dos Grandes Números afirma que $\hat p_m$ se aproxima de $P(A)$ quando $m$ cresce, desde que
as repetições sigam o mesmo mecanismo probabilístico. Ela não diz que a sequência se torna regular
nem que o próximo resultado fica previsível.

```{r}
#| code-fold: true
#| code-summary: "Ver a frequência se aproximar da probabilidade"
#| label: fig-pread03-lei-grandes-numeros
#| fig-cap: "Frequência acumulada do evento comprimento maior que 6 cm. A linha marca sua probabilidade no modelo populacional."
#| fig-alt: "Curva irregular que oscila bastante no início e se estabiliza perto de uma linha horizontal conforme aumenta o número de sorteios."
#| fig-height: 3.6
library(tidyverse)

numero_sorteios <- 3000
media_populacional <- 5
desvio_populacional <- 1

sorteios <- tibble(
  repeticao = 1:numero_sorteios,
  comprimento = rnorm(numero_sorteios, media_populacional, desvio_populacional),
  evento = comprimento > 6,
  frequencia_acumulada = cumsum(evento) / repeticao
)

probabilidade_modelo <- pnorm(
  6,
  mean = media_populacional,
  sd = desvio_populacional,
  lower.tail = FALSE
)

ggplot(sorteios, aes(x = repeticao, y = frequencia_acumulada)) +
  geom_line(colour = "#0072B2") +
  geom_hline(yintercept = probabilidade_modelo, colour = "#D55E00", linewidth = 1) +
  labs(x = "Número de sorteios", y = "Frequência acumulada") +
  theme_bw(base_size = 12)
```

Suponha um costão onde os mexilhões têm comprimento médio de 5 cm e variam com desvio-padrão de
1 cm. Vamos sortear 20 mexilhões, anotar a média, e repetir isso 2000 vezes.

```{r}
#| code-fold: true
#| code-summary: "Ver o núcleo da simulação em R"
media_populacional <- 5
desvio_populacional <- 1
tamanho_amostra <- 20
numero_estudos <- 2000

medias_simuladas <- replicate(
  numero_estudos,
  mean(rnorm(tamanho_amostra,
             mean = media_populacional,
             sd = desvio_populacional))
)

summary(medias_simuladas)
```

`rnorm()` representa o modelo da população; `replicate()` representa estudos independentes; e
`mean()` transforma cada amostra em uma estatística. A distribuição dos dois mil resultados é uma
aproximação da distribuição amostral da média.

```{r}
#| code-fold: true
#| code-summary: "Ver a simulação de indivíduos e médias"
#| label: fig-pread03-duas-distribuicoes
#| fig-cap: "À esquerda, os comprimentos de 2000 mexilhões individuais. À direita, as médias de 2000 amostras de 20 mexilhões cada. Os dois gráficos usam a mesma escala no eixo horizontal."
#| fig-alt: "Dois histogramas lado a lado na mesma escala. O da esquerda, de mexilhões individuais, é largo. O da direita, de médias amostrais, é muito mais estreito e concentrado em torno do centro."
#| fig-height: 3.4

library(tidyverse)

individuos <- tibble(valor = rnorm(2000, mean = 5, sd = 1), tipo = "Mexilhões individuais")
medias <- tibble(valor = replicate(2000, mean(rnorm(20, mean = 5, sd = 1))),
                 tipo = "Médias de 20 mexilhões")

bind_rows(individuos, medias) |>
  mutate(tipo = fct_relevel(tipo, "Mexilhões individuais")) |>
  ggplot(aes(x = valor)) +
  geom_histogram(bins = 40, fill = "#0072B2", colour = "white") +
  facet_wrap(~ tipo) +
  labs(x = "Comprimento (cm)", y = "Frequência")
```

```{r}
#| echo: false
faixa_individuos <- range(individuos$valor)
faixa_medias <- range(medias$valor)

ind_min <- formatC(faixa_individuos[1], format = "f", digits = 1, decimal.mark = ",")
ind_max <- formatC(faixa_individuos[2], format = "f", digits = 1, decimal.mark = ",")
med_min <- formatC(faixa_medias[1], format = "f", digits = 1, decimal.mark = ",")
med_max <- formatC(faixa_medias[2], format = "f", digits = 1, decimal.mark = ",")
```

O gráfico da esquerda mostra o que você veria se medisse mexilhões um a um: nesta simulação, os
comprimentos foram de `r ind_min` a `r ind_max` cm. O da direita mostra as **médias** de amostras
de 20, que ficaram entre `r med_min` e `r med_max` cm.

São dois gráficos que respondem a perguntas diferentes, e confundi-los é um dos erros mais comuns
em análise de dados.

::: {.callout-note appearance="minimal" title="Duas distribuições diferentes"}
A distribuição da **esquerda** descreve como variam os *indivíduos* da população.

A distribuição da **direita** descreve como varia a *média de uma amostra* quando o estudo é
repetido. Ela recebe o nome de **distribuição amostral da média**.

A segunda é sempre mais estreita que a primeira, porque médias de vários indivíduos suavizam os
extremos: para uma amostra dar média 7 cm, seria preciso que quase todos os 20 mexilhões fossem
enormes ao mesmo tempo.
:::

# E se a amostra for maior?

A largura da distribuição da direita depende de duas coisas: quanto os indivíduos variam e quantos
indivíduos entram em cada amostra.

```{r}
#| code-fold: true
#| code-summary: "Ver a simulação com três tamanhos de amostra"
#| label: fig-pread03-tamanho-amostra
#| fig-cap: "Distribuição das médias amostrais para três tamanhos de amostra, na mesma população de mexilhões."
#| fig-alt: "Três histogramas empilhados. Com n igual a 5 as médias se espalham por uma faixa larga; com n igual a 20 a faixa encolhe; com n igual a 100 as médias ficam concentradas em torno do centro."
#| fig-height: 4.2

library(tidyverse)

sim <- bind_rows(
  tibble(n = "n = 5",   media = replicate(2000, mean(rnorm(5,   mean = 5, sd = 1)))),
  tibble(n = "n = 20",  media = replicate(2000, mean(rnorm(20,  mean = 5, sd = 1)))),
  tibble(n = "n = 100", media = replicate(2000, mean(rnorm(100, mean = 5, sd = 1))))
)

sim |>
  mutate(n = fct_relevel(n, "n = 5", "n = 20", "n = 100")) |>
  ggplot(aes(x = media)) +
  geom_histogram(bins = 45, fill = "#0072B2", colour = "white") +
  facet_wrap(~ n, ncol = 1) +
  labs(x = "Média amostral do comprimento (cm)", y = "Frequência")
```

```{r}
#| echo: false
faixas <- sim |>
  group_by(n) |>
  summarise(minimo = min(media), maximo = max(media))

faixa_n5   <- filter(faixas, n == "n = 5")
faixa_n100 <- filter(faixas, n == "n = 100")

n5_min   <- formatC(faixa_n5$minimo, format = "f", digits = 1, decimal.mark = ",")
n5_max   <- formatC(faixa_n5$maximo, format = "f", digits = 1, decimal.mark = ",")
n100_min <- formatC(faixa_n100$minimo, format = "f", digits = 1, decimal.mark = ",")
n100_max <- formatC(faixa_n100$maximo, format = "f", digits = 1, decimal.mark = ",")
```

Com 5 mexilhões por amostra, as médias desta simulação foram de `r n5_min` a `r n5_max` cm: duas
equipes poderiam chegar a conclusões bem diferentes. Com 100, todas as 2000 amostras ficaram entre
`r n100_min` e `r n100_max` cm.

Ou seja: **amostras maiores não mudam a população, mudam a nossa incerteza sobre ela.**

# Um resultado que não depende dos mexilhões

O que acabamos de ver na simulação vale muito além dela. Se observações independentes vêm de uma
população com média $\mu$ e variância finita $\sigma^2$, então a média amostral satisfaz

$$
E(\bar{X})=\mu
\qquad\text{e}\qquad
\operatorname{Var}(\bar{X})=\frac{\sigma^2}{n}.
$$

A primeira igualdade diz que a média amostral é um estimador não enviesado de $\mu$. A segunda diz
que a variância das médias é a variância dos indivíduos dividida por $n$. Portanto, o desvio-padrão
da distribuição amostral, chamado **erro padrão**, é

$$
EP(\bar{X})=\frac{\sigma}{\sqrt{n}}.
$$

É a raiz quadrada que explica por que dobrar $n$ não reduz a incerteza pela metade. Para obter
metade do erro padrão, é necessário multiplicar $n$ por quatro.

O **Teorema Central do Limite** acrescenta que, sob independência e variância finita,

$$
\frac{\bar{X}-\mu}{\sigma/\sqrt{n}}
$$

se aproxima de uma distribuição normal padrão quando $n$ cresce. A distribuição normal é simétrica,
tem forma de sino e é determinada por média e desvio-padrão. Aqui ela descreve a distribuição da
estatística, não exige que cada mexilhão individual tenha distribuição normal.

A aproximação não tem um tamanho amostral universal. Populações aproximadamente simétricas exigem
menos observações; distribuições muito assimétricas, com caudas longas ou valores extremos exigem
mais. Dependência entre unidades também invalida a conta usual, porque várias observações parecidas
não carregam a mesma informação que observações independentes.

Se a coleta é sem reposição em uma população finita e $n$ representa parcela relevante de $N$, o
erro padrão pode incluir a correção

$$
\frac{\sigma}{\sqrt{n}}\sqrt{\frac{N-n}{N-1}}.
$$

Quando $n$ é pequeno em relação a $N$, o segundo fator fica próximo de 1 e pode ser ignorado.

# A forma da população e a velocidade do TCL

Quando a população já é normal, a média amostral é exatamente normal para qualquer $n$. Quando a
população é assimétrica, a normalidade é uma aproximação que melhora com $n$. O gráfico seguinte
parte de uma população exponencial, limitada por zero e com cauda longa à direita. Cada painel usa
novas médias produzidas pelo mesmo mecanismo.

```{r}
#| code-fold: true
#| code-summary: "Ver o TCL partindo de uma população assimétrica"
#| label: fig-pread03-tcl-assimetria
#| fig-cap: "População exponencial e distribuições de médias para n igual a 2, 10 e 50. A assimetria diminui, e a dispersão das médias encolhe."
#| fig-alt: "Quatro histogramas. A população e as médias de duas observações têm cauda longa à direita; com dez observações a forma é mais simétrica; com cinquenta se aproxima de um sino estreito."
#| fig-height: 6
library(tidyverse)

numero_estudos <- 5000
media_populacional <- 5

distribuicoes <- bind_rows(
  tibble(valor = rexp(numero_estudos, rate = 1 / media_populacional),
         painel = "Indivíduos"),
  tibble(valor = replicate(numero_estudos, mean(rexp(2, rate = 1 / media_populacional))),
         painel = "Médias, n = 2"),
  tibble(valor = replicate(numero_estudos, mean(rexp(10, rate = 1 / media_populacional))),
         painel = "Médias, n = 10"),
  tibble(valor = replicate(numero_estudos, mean(rexp(50, rate = 1 / media_populacional))),
         painel = "Médias, n = 50")
) |>
  mutate(painel = factor(painel,
                         levels = c("Indivíduos", "Médias, n = 2",
                                    "Médias, n = 10", "Médias, n = 50")))

ggplot(distribuicoes, aes(x = valor)) +
  geom_histogram(bins = 45, fill = "#0072B2", colour = "white") +
  geom_vline(xintercept = media_populacional, colour = "#D55E00") +
  facet_wrap(~ painel, scales = "free_y") +
  coord_cartesian(xlim = c(0, 15)) +
  labs(x = "Valor individual ou média", y = "Frequência") +
  theme_bw(base_size = 11)
```

O TCL exige média e variância finitas. Caudas extremamente pesadas podem tornar a convergência lenta
ou invalidar a variância. A dependência também importa: se as unidades vêm do mesmo tanque ou ponto,
o tamanho nominal $n$ exagera a quantidade de informação independente.

## Esperança não é o resultado que ocorrerá

A notação $E(\bar X)=\mu$ descreve o centro de uma distribuição de resultados possíveis. Ela não
promete que a média observada será igual a $\mu$. De modo semelhante,
$\operatorname{Var}(\bar X)=\sigma^2/n$ é uma propriedade do procedimento antes da coleta. Depois de
observar uma única amostra, $\sigma$ geralmente é desconhecido e será aproximado por $s$.

Se a aproximação normal for adequada, probabilidades sobre a média podem ser calculadas como áreas:

$$
P(a\le \bar X\le b)
=
\Phi\!\left(\frac{b-\mu}{\sigma/\sqrt n}\right)
-
\Phi\!\left(\frac{a-\mu}{\sigma/\sqrt n}\right),
$$

em que $\Phi$ é a função de distribuição acumulada normal padrão. A leitura verbal é: padronizamos
os dois limites em unidades de erro padrão e subtraímos as áreas acumuladas. Essa mesma estrutura
quantitativa sustentará intervalos de confiança e testes de hipóteses.

::: {.callout-warning appearance="minimal" title="O TCL não corrige um plano ruim"}
Uma distribuição amostral estreita pode estar centrada no valor errado quando há viés de seleção. O
TCL descreve a forma da variação aleatória sob o mecanismo assumido; não recupera unidades excluídas,
não cria independência e não remove erro sistemático.
:::

É por isso que a distribuição amostral da média é o alicerce de quase tudo o que vem depois. Ela
transforma "a resposta muda a cada amostra" em algo que se pode medir e, portanto, informar junto
com o resultado.

::: {.callout-tip appearance="minimal" title="Para pensar"}
- Duas equipes coletam 20 mexilhões cada e obtêm médias de 4,9 e 5,3 cm. Isso é sinal de que uma
  delas trabalhou mal, ou é o resultado esperado?
- Uma equipe quer reduzir pela metade o espalhamento das suas estimativas. Basta dobrar o número
  de mexilhões coletados?
:::
