---
title: "Um processo, muitas amostras"
subtitle: "Atividade extraclasse"
author:
  - "Prof. Fabio Cop (*fcferreira@unifesp.br*)"
  - "Instituto do Mar - Unifesp"
date: today
lang: pt-BR
language:
  title-block-author-single: ""
  title-block-author-plural: ""
format:
  html:
    toc: true
    toc-title: "Conteúdo"
    toc-depth: 2
    code-tools: true
---

# Uma amostra dá uma resposta. E se fossem mil?

Um levantamento no litoral holandês registrou o número de espécies de invertebrados em 45 estações
distribuídas por nove praias. Se o orçamento permitisse visitar apenas dez dessas estações, a média
obtida dependeria de quais dez tivessem sido sorteadas.

Nesta atividade você repete esse sorteio mil vezes, para enxergar o padrão que existe por trás
dessa variação.

```{r}
library(tidyverse)
theme_set(theme_bw(base_size = 12))
```

# Vamos abrir os dados

```{r}
url <- "https://raw.githubusercontent.com/FCopf/datasets/refs/heads/main/zuur-2009-data-sets/RIKZ.txt"

rikz <- read_tsv(url, show_col_types = FALSE)

glimpse(rikz)
```

`Richness` é o número de espécies encontradas em cada uma das 45 estações.

# Automatizando a repetição

A função `replicate()` repete uma expressão quantas vezes você pedir e guarda os resultados:

```{r}
medias_10 <- replicate(1000, mean(sample(rikz$Richness, size = 10)))
medias_30 <- replicate(1000, mean(sample(rikz$Richness, size = 30)))

sd(medias_10)
sd(medias_30)
```

`sample(rikz$Richness, size = 10)` sorteia 10 valores da coluna de riqueza; `mean()` calcula a
média deles; `replicate(1000, ...)` faz isso mil vezes.

```{r}
#| label: fig-muitas-amostras-tamanhos
#| fig-cap: "Médias de mil amostras de 10 e de 30 estações, sorteadas do mesmo conjunto de 45."
#| fig-height: 3.4

simulacoes <- bind_rows(
  tibble(tamanho = "10 estações", media = medias_10),
  tibble(tamanho = "30 estações", media = medias_30)
)

ggplot(simulacoes, aes(x = media)) +
  geom_histogram(bins = 30, fill = "#0072B2", colour = "white") +
  facet_wrap(~ tamanho) +
  labs(x = "Média da amostra (número de espécies)", y = "Frequência")
```

::: {.callout-tip appearance="minimal" title="Observe"}
As duas distribuições ficam centradas aproximadamente no mesmo lugar, mas uma é bem mais estreita
que a outra. Qual, e por quê?
:::

# Entrega

::: {.callout-important appearance="minimal" title="Entregue"}
Um script `ae-muitas-amostras.R` que rode em sessão nova e contenha:

1. as mil médias para `size = 5`, `size = 10` e `size = 30`, com o desvio-padrão de cada conjunto;
2. um gráfico comparando as três distribuições de médias;
3. em comentários, três a quatro frases respondendo: **o que acontece com a largura da distribuição
   quando a amostra cresce, e por que os três histogramas ficam centrados aproximadamente no mesmo
   lugar?**
:::

# Para saber mais

- [Amostrando uma população estatística](https://fcopf.github.io/mead/content/amostragem/tipos-amostragem.html){target="_blank"} (MEAD)
