---
title: "A relação é a mesma em todos os grupos?"
subtitle: "Atividade extraclasse 05"
author:
  - "Prof. Fabio Cop (*fcferreira@unifesp.br*)"
  - "Instituto do Mar - Unifesp"
date: today
lang: pt-BR
language:
  title-block-author-single: ""
  title-block-author-plural: ""
format:
  html:
    toc: true
    toc-title: "Conteúdo"
    toc-depth: 2
    code-tools: true
---

# Uma reta, ou uma reta por grupo?

Uma série de coletas de moluscos registrou, para cada indivíduo, o comprimento da concha e a biomassa, ao longo de seis meses. Dentro de um mês, uma reta na escala logarítmica descreve bem a relação entre as duas medidas.

Esta atividade compara a relação comprimento-biomassa entre dois meses, para investigar se a mesma reta serve para os dois.

```{r}
library(tidyverse)
theme_set(theme_bw(base_size = 12))
```

# Vamos abrir os dados

```{r}
url <- "https://raw.githubusercontent.com/FCopf/datasets/refs/heads/main/zuur-2009-data-sets/Clams.txt"

moluscos <- read_tsv(url, show_col_types = FALSE)

moluscos |> count(MONTH)
```

`LNLENGTH` e `LNAFD` são o comprimento e a biomassa já na escala logarítmica.

# Dois meses lado a lado

```{r}
#| label: fig-dois-meses-retas
#| fig-cap: "Relação entre comprimento e biomassa, na escala logarítmica, em dois meses."
#| fig-height: 3.6

dois_meses <- moluscos |>
  filter(MONTH %in% c(2, 4)) |>
  mutate(mes = factor(MONTH))

ggplot(dois_meses, aes(x = LNLENGTH, y = LNAFD, colour = mes)) +
  geom_point(alpha = 0.5, size = 1.5) +
  geom_smooth(method = "lm", se = FALSE, linewidth = 0.9) +
  labs(x = "log do comprimento", y = "log da biomassa", colour = "Mês")
```

::: {.callout-tip appearance="minimal" title="Observe"}
Na @fig-dois-meses-retas, as duas retas parecem ter a mesma inclinação? E o mesmo intercepto?
:::

# Entrega

::: {.callout-important appearance="minimal" title="Entregue"}
Um script `ae-dois-meses.R` que rode em sessão nova e contenha:

1. o ajuste de `lm(LNAFD ~ LNLENGTH)` **separadamente** em cada um dos dois meses, com os coeficientes de cada um;
2. o gráfico das duas retas, como na @fig-dois-meses-retas;
3. uma comparação das duas inclinações e dos dois interceptos;
4. em comentários, três a quatro frases respondendo, **as duas retas parecem paralelas? Se sim, o que isso significa biologicamente, e o que ainda diferencia os dois meses?** Escolha um comprimento presente nos dois meses e calcule a diferença de biomassa esperada nesse ponto.
:::

::: {.callout-tip appearance="minimal" title="Leitura adicional"}
- [Regressão linear simples](https://fcopf.github.io/mead/content/regressao-linear/regressao-linear-simples.html){target="_blank"} (MEAD)
- [Partição da soma dos quadrados e $R^2$](https://fcopf.github.io/mead/content/regressao-linear/particao-soma-quadrados-r2.html){target="_blank"} (MEAD)
:::
